---
output:
  html_document:
    theme: lumen
    toc: yes
    toc_float: 
      collapsed: FALSE 
    number_sections: true
    includes:
      in_header: ["01. Includes/html/nocache.html", "01. Includes/html/favicon.html", "01. Includes/html/analytics.html"]  
---

```{r echo = FALSE}
title_var <- paste0("Toetsmatrix (", sModus, ")")
```

---
title: `r title_var`
---

<!-- ## CLOSEDBLOK: Functies.R -->
```{r functies, include = TRUE, echo = FALSE, results='asis', warning=FALSE, message=FALSE}
library(here)
if (!exists("Substitute_var")) {
  ## Installeer packages en functies
  source(paste0(here::here(), "/99. Functies en Libraries/00. Voorbereidingen.R"), echo = FALSE)
}
```
<!-- ## /CLOSEDBLOK: Functies.R -->

<style>
`r htmltools::includeHTML(paste0(here::here(),"/01. Includes/css/Stylesheet_SHHO.css"))`
</style>

<!-- ## CLOSEDBLOK: Header.R -->
```{r header, include = TRUE, echo = FALSE, results='asis', code =  readLines(paste0(here::here(),"/01. Includes/code/Header.R"))} 
```
<!-- ## /CLOSEDBLOK: Header.R -->

# Toetskeuze
De eerste stap van een analyse begint bij een vraag: een opleidingsdirecteur wil bijvoorbeeld  weten wat de verschillen zijn tussen bepaalde groepen of het effect van een bepaalde cursus of interventie Zodra een vraagstuk bekend is, moet de onderzoeker bepalen wat er nodig is om de vraag te kunnen beantwoorden. Hierbij is het van belang wat voor type afhankelijke variabele er is, hoeveel groepen met elkaar vergeleken worden en hoe de vergelijking gemaakt wordt.

De toetsmatrix toont per type afhankelijke variabele, aantal groepen en vergelijking welke toetsen gebruikt kunnen worden in die combinatie. Iedere optie is voorzien van een relevante casus uit het hoger onderwijs, een uitleg van de situaties waarin de toets gekozen kan worden, de assumpties en uitwerking van de toets in R, Python of SPSS, een interpretatie van de resultaten, en een rapport dat de resultaten beschrijft.   

Onder de toetsmatrix staat een uitgebreide beschrijving van de verschillende opties voor het type afhankelijke variabele en het soort vergelijkingen.

```{r, echo = FALSE}
htmltools::includeHTML(paste0(here::here(),"/01. Includes/html/R/toetsmatrix_header.html"))
```
```{r toetsmatrix, include = TRUE, echo = FALSE, results='asis', code =  readLines(paste0(here::here(),"/01. Includes/code/Toetsmatrix.R"))} 
```
```{r, echo = FALSE}
htmltools::includeHTML(paste0(here::here(),"/01. Includes/html/R/toetsmatrix_footer.html"))
```
*Toetsmatrix 1. Schematische overzicht van verschillende toetsen per type data en per vergelijking. Deze pagina is nog in ontwikkeling, en wordt met de tijd aangevuld en verbeterd.*

# Toelichting op de mogelijke keuzes

## Type data  
__Continu__

* *Continu*: Een continue variabele kan iedere waarde aannemen tussen twee meetpunten. De meest bekende continue variabelen zijn lengte en lichaamsgewicht.[^1] Bij *semi-continue* variabelen is de variabele discreet, bijvoorbeeld gehele getallen, met zoveel mogelijkheden dat de data geanalyseerd kunnen worden alsof ze continu zijn. Voorbeelden zijn het aantal studenten dat een tentamen maakt en het aantal broden dat een bakker per dag verkoopt.[^2] Binnen de continue variabelen wordt een onderscheid gemaakt tussen de meetniveaus *interval* en *ratio*. 

* *Interval*: Interval 
* *Ratio*: Ratio

__Categorisch__

* *Nominaal*: Nominale variabelen bevatten categorieën die onafhankelijk van elkaar zijn en niet betekenisvol geordend kunnen worden op basis van de inhoud. Voorbeelden hiervan zijn de antwoordmogelijkheden 'man' of 'vrouw', 'rood', 'wit' of 'blauw', of verschillende faculteiten binnen een instelling in het hoger onderwijs.  
* *Binair*: Een binaire variabele bestaat uit maximaal twee categorieën die elkaar uitsluiten, zoals ‘ja’ of ‘nee’, 0 of 1, ‘man’ of ‘vrouw’. Een binaire variabele is in feite een *nominale* variabele met twee categorieën *Nominale variabelen* kunnen echter ook meerdere categorieën hebben.  
* *Ordinaal*: Ordinale variabelen bevatten categorieën die onafhankelijk van elkaar zijn waarin wel een ordening gemaakt worden tussen de categorieën Een voorbeeld hiervan is de beoordeling van een toets als 'onvoldoende', 'voldoende' of 'goed'.  

__Normaal verdeeld__

Bepaalde toetsen bevatten de assumptie dat data normaal verdeeld zijn. Dit kan ingeschat worden door naar een histogram, QQ-plot of boxplot te kijken en kan worden getoetst door normaliteitstoetsen.[^3] 

## Soort vergelijking
* *Vergelijking van één groep met een referentie*: Een bekende gemiddelde of norm van de totale populatie, zoals de gemiddelde levensverwachting, wordt vergeleken met een specifieke groep, zoals de gemiddelde levensverwachting van Amsterdammers.    
* *Gepaard*: Bij een herhaalde meting worden meerdere metingen van dezelfde observationele eenheid (bijvoorbeeld een student) met elkaar vergeleken. Bijvoorbeeld een studie waarbij studenten vóór een cursus en nà een cursus getest worden op algemene kennis. De score van de algemene kennis van een student voor de cursus wordt gepaard met de score van de algemene kennis van dezelfde student na de cursus. Door de verschillen tussen de voor- en nameting te vergelijken kunnen conclusies worden getrokken over het effect van de cursus op de algemene kennis van de studenten. 
* *Ongepaard*: De groepen zijn onafhankelijk van elkaar. Elke groep heeft geen overlap met de andere groepen en de groepen kunnen elkaars deelname niet beïnvloeden.

[^1]: https://wikistatistiek.amc.nl/index.php/KEUZE_TOETS
[^2]: Van Geloven, N. (21 November 2017). *KEUZE TOETS*. [Wiki Statistiek Academisch Medisch Centrum](https://wikistatistiek.amc.nl/index.php/KEUZE_TOETS).
[^3]: https://wiki.uva.nl/methodologiewinkel/index.php/Normaliteit

<!-- ## CLOSEDBLOK: Footer.R -->
```{r footer, include = TRUE, echo = FALSE, results='asis', code =  readLines(paste0(here::here(),"/01. Includes/code/Footer_simpel.R"))}
```
<!-- ## /CLOSEDBLOK: Footer.R -->