---
title: "Home"
output:
  html_document:
    theme: lumen
    toc: yes
    toc_float: 
      collapsed: FALSE 
    number_sections: true
---

<!-- ## CLOSEDBLOK: Functies.R -->
```{r functies, include = TRUE, echo = FALSE, results='asis', warning=FALSE, message=FALSE}
library(here)
if (!exists("Substitute_var")) {
  ## Installeer packages en functies
  source(paste0(here::here(), "/99. Functies en Libraries/00. Voorbereidingen.R"), echo = FALSE)
}
```
<!-- ## /CLOSEDBLOK: Functies.R -->

<style>
`r htmltools::includeHTML(paste0(here::here(),"/01. Includes/css/Stylesheet_SHHO.css"))`
</style>

<!-- ## CLOSEDBLOK: Header.R -->
```{r header, include = TRUE, echo = FALSE, results='asis', code =  readLines(paste0(here::here(),"/01. Includes/code/Header.R"))} 
```
<!-- ## /CLOSEDBLOK: Header.R -->

Het Statistisch Handboek Studiedata is gemaakt door VU Analytics als onderdeel van het Versnellingsplan Onderwijsinnovatie met ICT. Met dit handboek wordt een gemeenschappelijk standaard gecreëerd voor het toetsen van onderwijsdata, daarbij de validiteit en betrouwbaarheid van beleidsadviezen te waarborgen.   

De basis voor het handboek is een keuzemodel, waarbij de 19 meest voorkomende toetsen afzonderlijk uitgewerkt zijn. Bij elke toets zit:  
* een omschrijving waarvoor een toets gebruikt kan worden  
* een casus vanuit de onderwijsdata  
* assumpties behorende bij de toetsen  
* uitvoering in R, SPSS en Python   
* rapportage van de output   
