---
title: "Over"
output:
  html_document:
    theme: lumen
    toc: yes
    toc_float: 
      collapsed: FALSE 
    number_sections: true
---
<!-- ## CLOSEDBLOK: Functies.R -->
```{r functies, include = TRUE, echo = FALSE, results='asis', warning=FALSE, message=FALSE}
library(here)
if (!exists("Substitute_var")) {
  ## Installeer packages en functies
  source(paste0(here::here(), "/99. Functies en Libraries/00. Voorbereidingen.R"), echo = FALSE)
}
```
<!-- ## /CLOSEDBLOK: Functies.R -->

<style>
`r htmltools::includeHTML(paste0(here::here(),"/01. Includes/css/Stylesheet_SHHO.css"))`
</style>

<!-- ## CLOSEDBLOK: Header.R -->
```{r header, include = TRUE, echo = FALSE, results='asis', code =  readLines(paste0(here::here(),"/01. Includes/code/Header.R"))} 
```
<!-- ## /CLOSEDBLOK: Header.R -->

# Het doel van dit handboek
Het handboek is een gemeenschappelijk groeidocument voor het uitvoeren van statistische toetsen aan de hand van concrete cases uit het hoger onderwijs met bijbehorende code. De basis voor het handboek is een keuzemodel van het [AMC](https://wikistatistiek.amc.nl/index.php/), waarbij de 20 keuzes c.q. tegels aan de hand van zowel bestaande analyses en rapporten als nieuwe analyseopdrachten uitgewerkt worden. 

Achter iedere ‘tegel’ bevindt zich een uitleg van de regels om een toets te kiezen, een voorbeeld casus uit het onderwijs, bijbehorende code, een uitleg van de interpretatie van de resultaten, en een uitwerking van de manier waarop de resultaten beschreven worden in een rapport (in [APA format](https://apastyle.apa.org/)). 

# Totstandkoming

**Auteurs**

* Irene van der Staaij, VU, hoofdredactie
* Elian Griffioen, VU, redactie
* Theo Bakker, VU, eindredactie
* Megiel Kerkhoven, VU, programmeur
* Jet Doeswijk, VU, student-assistent 
* Faaris Akbar, VU, student-assistent 

**Interne review**

* Martijn Meeter, VU, wetenschappelijke review
* Sandjai Bhulai, VU, wetenschappelijke review
* Daniël Drittij, VU, review op toepasbaarheid
* Jelger van Zaane, VU, review op toepasbaarheid
* Nanny Kempers, VU, review op toepasbaarheid

**Externe review**

* Aswin van Oijen, Tilburg University
* Bram Enning, Hogeschool Leiden
* Martine Baars, Erasmus Universiteit, School of Social and Behavioural Sciences
* Tsjerk Wassenaar, Hanzehogeschool Groningen

**Bijzondere dank aan**

* Nan van Geloven, AMC/UMC Leiden, voor de ter beschikking stelling van het materiaal van de [AMC wiki](https://wikistatistiek.amc.nl/index.php/).

# Financiering
Het handboek is gefinancierd door het Versnellingsplan.

# Contact
Neem voor vragen of suggesties contact op met Theo Bakker, <t.c.bakker@vu.nl>.


***