---
title: "Over"
output:
  html_document:
    theme: lumen
    toc: yes
    toc_float: 
      collapsed: FALSE 
    number_sections: true
    includes:
      in_header: ["01. Includes/html/nocache.html", "01. Includes/html/favicon.html", "01. Includes/html/analytics.html"]
---
<!-- ## CLOSEDBLOK: Functies.R -->
```{r functies, include = TRUE, echo = FALSE, results='asis', warning=FALSE, message=FALSE}
library(here)
if (!exists("Substitute_var")) {
  ## Installeer packages en functies
  source(paste0(here::here(), "/99. Functies en Libraries/00. Voorbereidingen.R"), echo = FALSE)
}
```
<!-- ## /CLOSEDBLOK: Functies.R -->

<style>
`r htmltools::includeHTML(paste0(here::here(),"/01. Includes/css/Stylesheet_SHHO.css"))`
</style>

<!-- ## CLOSEDBLOK: Header.R -->
```{r header, include = TRUE, echo = FALSE, results='asis', code =  readLines(paste0(here::here(),"/01. Includes/code/Header.R"))} 
```
<!-- ## /CLOSEDBLOK: Header.R -->

# Het doel van dit handboek
Het handboek is een gemeenschappelijk groeidocument voor het uitvoeren van statistische toetsen aan de hand van concrete cases uit het hoger onderwijs met bijbehorende code. De basis voor het handboek is een keuzemodel van het [AMC](https://wikistatistiek.amc.nl/index.php/), waarbij de 20 keuzes c.q. tegels aan de hand van zowel bestaande analyses en rapporten als nieuwe analyseopdrachten uitgewerkt worden.

Achter iedere ‘tegel’ bevindt zich een uitleg van de regels om een toets te kiezen, een voorbeeld casus uit het onderwijs, bijbehorende code, een uitleg van de interpretatie van de resultaten, en een uitwerking van de manier waarop de resultaten beschreven worden in een rapport (zoveel mogelijk in [APA format](https://apastyle.apa.org/)).

# Totstandkoming

**Auteurs**

* Elian Griffioen, VU, hoofdredactie 
* Theo Bakker, VU, eindredactie
* Irene van der Staaij, VU, redactie\*
* Megiel Kerkhoven, VU, programmeur\*
* Jet Doeswijk, VU, student-assistent\* 
* Faaris Akbar, VU, student-assistent \*

**Interne wetenschappelijke review**

* Martijn Meeter, VU, wetenschappelijke review
* Sandjai Bhulai, VU, wetenschappelijke review

**Interne review op toepasbaarheid**

* Marjolein Blaauboer, VU, review op toepasbaarheid
* Corneel den Hartogh, VU, review op toepasbaarheid
* Nanny Kempers, VU, review op toepasbaarheid
* Patricia den Otter, VU, review op toepasbaarheid
* Roel Rotteveel, VU, review op toepasbaarheid
* Mischa Steketee, VU, review op toepasbaarheid
* Daniël Drittij, VU, review op toepasbaarheid\*
* Jelger van Zaane, VU, review op toepasbaarheid\*

**Externe review**

* Bram Enning, Hogeschool Leiden
* Dirk Tempelaar, Maastricht University
* Victoria Smit, Universiteit Leiden
* Tsjerk Wassenaar, Hanzehogeschool Groningen
* Aswin van Oijen, Tilburg University
* Martine Baars, Erasmus Universiteit Rotterdam
* Martien Schriemer, Hogeschool Leiden

**Python review**

* Yasin Gunes, Vrije Universiteit
* Huub Everaert, Hogeschool Utrecht

**Bijzondere dank aan**

* Nan van Geloven en Rebecca Holman, AMC/UMC Leiden, voor de ter beschikking stelling van het materiaal van de [AMC wiki](https://wikistatistiek.amc.nl/index.php/).

\* Op dit moment niet meer actief voor het Statistisch Handboek Studiedata

# Financiering
Het handboek is gefinancierd door het Versnellingsplan.

# Contact
Vul voor vragen of suggesties het [feedbackformulier](https://docs.google.com/forms/d/1UQcCVTNLpVAg7vSffJCPkBCklsfMlGB0QxyxLDgqosI/edit) in.

<!-- ## CLOSEDBLOK: Footer.R -->
```{r footer, include = TRUE, echo = FALSE, results='asis', code =  readLines(paste0(here::here(),"/01. Includes/code/Footer_simpel.R"))}
```
<!-- ## /CLOSEDBLOK: Footer.R -->