---
title: "Verantwoording"
output:
  html_document:
    theme: lumen
    toc: yes
    toc_float: 
      collapsed: FALSE 
    number_sections: true
    includes:
      in_header: ["01. Includes/html/nocache.html", "01. Includes/html/favicon.html", "01. Includes/html/analytics.html"] 
---
<!-- ## CLOSEDBLOK: Functies.R -->
```{r functies, include = TRUE, echo = FALSE, results='asis', warning=FALSE, message=FALSE}
library(here)
if (!exists("Substitute_var")) {
  ## Installeer packages en functies
  source(paste0(here::here(), "/99. Functies en Libraries/00. Voorbereidingen.R"), echo = FALSE)
}
```
<!-- ## /CLOSEDBLOK: Functies.R -->

<style>
`r htmltools::includeHTML(paste0(here::here(),"/01. Includes/css/Stylesheet_SHHO.css"))`
</style>

<!-- ## CLOSEDBLOK: Header.R -->
```{r header, include = TRUE, echo = FALSE, results='asis', code =  readLines(paste0(here::here(),"/01. Includes/code/Header.R"))} 
```
<!-- ## /CLOSEDBLOK: Header.R -->

Het Statistisch Handboek Studiedata is een initiatief van de zone Veilig en Betrouwbaar Benutten van Studiedata van het Versnellingsplan. 

# Doel
Het doel van het Statistisch Handboek Studiedata is om collega's in het hoger onderwijs met enige kennis van de statistiek van een stappenplan te voorzien:

* hoe ze eenvoudig statistische toetsen kunnen kiezen bij een vraagstuk, 
* weten aan welke voorwaarden hun data moet voldoen, 
* deze toetsen kunnen uitvoeren op hun data 
* en er tot slot een rapport bij kunnen schrijven. 

We hebben ervoor gekozen om de stappen zo bondig mogelijk te beschrijven en waar nodig achtergrondinformatie in de voetnoten te zetten of te verwijzen naar andere sites. Voor beginners raden we, in aanvulling op het Statistisch Handboek Studiedata, het boek *Discovering Statistics using IBM SPSS Statistics* van Andy Field aan. In dit boek worden op een laagdrempelige manier de basis van statistiek en verschillende statistische analyses uitgelegd. Het boek is ook nuttig als aanvulling op het Statistisch Handboek Studiedata voor iedereen met al enige kennis van statistiek.

# Casussen
We hebben casussen verzameld die relevant kunnen zijn in het Hoger Onderwijs. Alle informatie bij de casussen is fictief en de data is gesimuleerd. De uitkomsten van de toetsen kunnen marginaal verschillen tussen de verschillende programmeertalen: R, SPSS of Python. 

# Reviewproces
Alle toetsen zijn gereviewd door wetenschappers, beleidsmedewekers en data specialisten uit het hoger onderwijs (zie *Over*). Desondanks kan het voorkomen dat u informatie aantreft die niet correct of onduidelijk is. Help ons de kwaliteit van de pagina te verbeteren door tips over onvolledigheden of onjuistheden door te geven via het [feedbackformulier](https://docs.google.com/forms/d/1UQcCVTNLpVAg7vSffJCPkBCklsfMlGB0QxyxLDgqosI/edit) in te vullen. We zullen feedback zo snel mogelijk verwerken.

# Ontwikkeling
Het handboek is nog volop in ontwikkeling en zal gedurende 2020 aangevuld worden met nieuwe toetsvormen:

* 13 januari 2020: Lancering eerste versie website
* 21 februari 2020: Verbeteringen inhoud en tekstueel
* 11 maart 2020: Nieuwe toetsen toegevoegd: Repeated measures ANOVA, Wilcoxon signed rank toets, Chi-kwadraat toets en binomiaaltoets, en McNemar toets
* 31 maart 2020: Aanmelding nieuwsbrief toegevoegd en links naar andere toetsen aangebracht
* 20 april 2020: Begrippenlijst toegevoegd, Python toetsen verbeterd en nieuwe toetsen toegevoegd (Tekentoets, Friedman's ANOVA, Cochran's Q toets)
* 29 juni 2020: Nieuwe toetsen toegevoegd voor R (Multilevel multinomiale logistische regressie, Wilcoxon II, Mann-Whitney U II en Kruskall Wallis II) en Python (Repeated measures ANOVA en Mann-Whitney U I)
* 5 augustus 2020: Tweede toetsmatrix toegevoegd en toetspagina multipele lineaire regressie toegevoegd
* 12 november 2020: Laatste toetsen eerste toetsmatrix toegevoegd
* 8 januari: Multinomiale logistische regressie en McNemar toets Python toegevoegd, kleine wijzigingen vanwege veel verwerkte reviews

<!-- ## CLOSEDBLOK: Footer.R -->
```{r footer, include = TRUE, echo = FALSE, results='asis', code =  readLines(paste0(here::here(),"/01. Includes/code/Footer_simpel.R"))}
```
<!-- ## /CLOSEDBLOK: Footer.R -->
