---
title: "Overdrachtsdocument SHHO"
output:
  html_document:
    theme: lumen
    toc: yes
    toc_float: 
      collapsed: FALSE 
    number_sections: true
  keywords: [statistisch handboek, studiedata]
---
<!-- ## CLOSEDBLOK: Functies.R -->
```{r functies, include = TRUE, echo = FALSE, results='asis', warning=FALSE, message=FALSE}
library(here)
if (!exists("Substitute_var")) {
  ## Installeer packages en functies
  source(paste0(here::here(), "/99. Functies en Libraries/00. Voorbereidingen.R"), echo = FALSE)
}
```
<!-- ## /CLOSEDBLOK: Functies.R -->

<style>
`r htmltools::includeHTML(paste0(here::here(),"/01. Includes/css/Stylesheet_SHHO.css"))`
</style>



# Inleiding

Dit is het overdrachtsdocument voor de RMarkdown code waarin het Statistisch Handboek Hoger Onderwijsdata is geschreven. Het document is bedoeld om de code van het project voor andere mensen inzichtelijk maken. Het is een soort bijbel (of Thora) om de code te kunnen begrijpen en waar nodig aan te kunnen passen.

# Algemeen
## Soorten documenten
Het project bevat een aantal soorten documenten. De meesten hiervan zijn in .Rmd geschreven. Dat betekent niet dat het allemaal over R code gaat. Er zijn ook 2 mappen met .Rmd bestanden die over Python code of SPSS syntax gaan. Deze staan in de desbetreffende map. Er zijn daarnaast nog een aantal mappen. Het spreekt redelijk voor zich maar hier voor de volledigheid toch een overzicht: 

| Map    | Uitleg |
| ----------------- | ------------------------------------------------------------------------------------------------------------------ | 
| 01. Includes    | Bevat een aantal bestanden die vanuit de .Rmd pagina's worden ingeladen |
| 02. Rapportages | Interne rapportages om een aantal mechanismes in toetsen uit te vinden. Alleen voor intern gebruik. |
| 03. Test        | Bevat bestanden van tests die we gedraaid hebben | 
| 99. Functies en Libraries | Bevat .R scripts die zelfgeprogrammeerde formatteer functies aanmaakt en die benodigde libraries inlaadt | 
| _site


# Tekst
```{r tekst uitleg}
# Header niveau 1
## Header niveau 2
### Header niveau 3
```
# Header niveau 1
## Header niveau 2
### Header niveau 3






