---
title: "12 McNemar toets"
author: "© 2019, SURF Versnellingsagenda - Statistisch Handboek Hoger Onderwijs"
date: "`r format(Sys.time(), '%d-%m-%Y')`"
output:
  html_document:
    theme: lumen
    toc: yes
    toc_float: 
      collapsed: FALSE 
    number_sections: true
  keywords: [statistisch handboek, studiedata]
---

<style>
`r htmltools::includeHTML(paste0(here::here(),"/03. Includes/css/Stylesheet_SHHO.css"))`
</style>

```{r header, include = FALSE, echo = TRUE, results='asis'} 
paste0(here::here(),"/03. Includes/code/Header.R")
```

<!-- ## BLOK: Functiedefinities.R -->
```{r functiedefinities,include=FALSE, echo=TRUE}
library(stringr)
Round_and_format <- function(x, digits = 2) {
  x <- as.character(round(x, digits))
  x <- str_replace(x, "[.]", ",")
  return(x)
}
```
<!-- ## /BLOK: Functiedefinities.R -->

<!-- ## BLOK: Data-aanmaken.R -->
```{r aanmaken data, include=FALSE, echo=TRUE}
## De decaan van een Hogeschool merkt dat weinig studenten met een functiebeperking een beroep doen op de Financiële Ondersteuning Studenten (FOS).
## Ze besluit daarom in December al deze studenten een e-mail te sturen over de FOS.
## Een half jaar later maakt ze de balans op: doen studenten met een functiebeperking vaker een beroep op de FOS na een ingreep van de studentendecaan?

## Stel RNG seed vast
RNGkind(sample.kind = "Rounding")
set.seed (1)

## Vooraf
Wel_vooraf <- replicate(1388, "ja")
Niet_vooraf <- replicate(1455, "nee")
Vooraf <- c(Wel_vooraf, Niet_vooraf)

## Achteraf
Wel_achteraf <- replicate(1475, "ja")
Niet_achteraf <- replicate(1368, "nee")
Achteraf <- c(Wel_achteraf, Niet_achteraf)

## Datum
Datum_vooraf <- replicate(length(Vooraf), "December")
Datum_achteraf <- replicate(length(Achteraf), "Juni")

## Hussel met behoudt logische paren
Studentnr <- sample(4000000:5000000, length(Vooraf))
Vooraf <- Vooraf[order(Studentnr)]
Achteraf <- Achteraf[order(Studentnr)]

## Data.frame
FOS_studenten <- data.frame(c(Studentnr, Studentnr),
                            c(Vooraf, Achteraf),
                            c(Datum_vooraf, Datum_achteraf))
colnames(FOS_studenten)<-c("Studentnr", "FOS?", "Datum")

FOS_studenten <- FOS_studenten[order(FOS_studenten$Studentnr),]
```
<!-- ## /BLOK: Data-aanmaken.R -->

# Toepassing

# Onderwijscasus

# Assumpties

# Uitvoering in R
Er is een dataset ingeladen genaamd `Beroep_FOS_functiebeperking`. Dit is een kruistabel die de aantallen studenten die een beroep doen op de FOS vergelijkt voor en na de mail van de decaan. 

## De data bekijken

<!-- ## BLOK: Data-bekijken.R -->
```{r data bekijken, collapse=TRUE}
## Eerste 6 observaties
head(FOS_studenten)

## Laatste 6 observaties
tail(FOS_studenten)
```
<!-- ## /BLOK: Data-bekijken.R -->

<!-- ## BLOK: Data-beschrijven.R -->
```{r data aanmaken}
### Definieer groepen
December <- FOS_studenten$`FOS?`[FOS_studenten$Datum == "December"]
Juni <- FOS_studenten$`FOS?`[FOS_studenten$Datum == "Juni"]

## Maak een kruistabel
FOS_studenten_kruistabel <- table(December, Juni)
```
<!-- ## /BLOK: Data-beschrijven.R -->

## Assumpties testen in R

```{r}
## @IvdS deze toets heeft geen assumpties toch?
```

## Statistische toets in R
Gebruik `mcnemar.test()` op een kruistabel.
<!-- ## BLOK: McNemar-toets.R -->
```{r}
mcnemar.test(FOS_studenten_kruistabel)
```
<!-- ## /BLOK: McNemar-toets.R -->

# Toelichting op de output

# Rapportage



