---
title: "Chi-kwadraat toets en Fisher's exact toets"
author: "© 2019, SURF Versnellingsagenda - Statistisch Handboek Hoger Onderwijs"
date: "`r format(Sys.time(), '%d-%m-%Y')`"
output:
  html_document:
    theme: lumen
    toc: yes
    toc_float: 
      collapsed: FALSE 
    number_sections: true
  keywords: [statistisch handboek, studiedata]
---

<style>
`r htmltools::includeHTML(paste0(here::here(),"/03. Includes/css/Stylesheet SHHO.css"))`
</style>

```{r header, include = FALSE, echo = TRUE, results='asis'} 
paste0(here::here(),"/03. Includes/code/Header.R")
```

<!-- ## BLOK: Functiedefinities.R -->
```{r functiedefinities,include=FALSE, echo=TRUE}
library(stringr)
Round_and_format <- function(x, digits = 2) {
  x <- as.character(round(x, digits))
  x <- str_replace(x, "[.]", ",")
  return(x)
}
```
<!-- ## /BLOK: Functiedefinities.R -->

<!-- ## BLOK: Data-aanmaken.R -->
```{r opmerking TODO, include=FALSE, eval=FALSE}
# TODO: Uitleg extra pagina: nominaal, ordinaal etc., afhanjeklijk en onafhankelijk  
# TODO: Uitleg transformeren data 
```
```{r aanmaken data, include=FALSE, echo=TRUE}
Geen_leenstelsel <- c(375, 496)
Wel_leenstelsel <- c(369, 394)
Uitval_functiebeperking <- t(data.frame(Geen_leenstelsel, Wel_leenstelsel))
colnames(Uitval_functiebeperking) <- c("Wel uitval", "Geen uitval")

Geen_leenstelsel_n43 <- c(8, 14)
Wel_leenstelsel_n43 <- c(5, 16)
Uitval_functiebeperking_n43 <- t(data.frame(Geen_leenstelsel_n43, Wel_leenstelsel_n43))
colnames(Uitval_functiebeperking_n43) <- c("Wel uitval", "Geen uitval")
```
<!-- ## /BLOK: Data-aanmaken.R -->

# Toepassing
Gebruik de *Chi-kwadraat toets* of de *Fisher's exact toets* om te toetsen of er een afhankelijkheid bestaat tussen twee ongepaarde categorische variabelen, door middel van een kruistabel.[^1] In tegenstelling tot de *Chi-kwadraat toets* kan de *Fisher's exact toets* ook bij lage frequenties ingezet worden.[^2] De *Fisher's exact toets* is conservatiever dan de *Chi-kwadraat toets*.[^3]

# Onderwijscasus
<div id = "casus">
De studentendecaan vraagt zich af of er gevolgen zijn van het invoeren van het leenstelsel voor studenten met een functiebeperking. 

H~0~: De verhouding uitval van het aantal studenten met een functiebeperking en zonder een functiebeperking is na de invoering van het leenstelsel gelijk gebleven.

H~A~: De verhouding uitval van het aantal studenten met een functiebeperking en zonder een functiebeperking is na de invoering van het leenstelsel veranderd.
</div>

# Assumpties
Voor een valide resultaat moeten de data aan een aantal voorwaarden voldoen voordat de toets uitgevoerd kan worden. De groepen zijn op nominaal niveau gemeten en daarmee onafhankelijk van elkaar. De *Chi-kwadraat toets* heeft specifieke regels wat betreft de groepsgrootte per cel. 

## Groeps- en celgrootte
Elke cel van de verwachte waarde > 0. De verwachte waarde is de voorspelde waarde gebaseerd op de nulhypothese. Als in 20% van de cellen een verwachte waarde van 5 of lager staat, wordt de toets onbetrouwbaar. In de cellen met de geobserveerde waarde is dat 10 of lager.[^4] Gebruik de *Fisher’s exact toets* wanneer de aantallen in de cellen lager zijn.[^5] 

# Uitvoering in R
Er is een dataset ingeladen over de uitval van studenten met een functiebeperking voor en na de invoering van het leenstelsel. De data `Uitval_functiebeperking` zijn binair: wel of geen uitval. 

## De data bekijken
<!-- ## BLOK: Data-bekijken.R -->
```{r data bekijken, collapse = TRUE}
## Eerste 6 observaties
head(Uitval_functiebeperking)

## Laatste 6 observaties
tail(Uitval_functiebeperking)
```
<!-- ## /BLOK: Data-bekijken.R -->

# Chi-kwadraat toets
Gebruik `chisq.test()` op een kruistabel. 
<!-- ## BLOK: Chi2-toets -->
```{r chi2}
chisq.test(Uitval_functiebeperking)
```
<!-- ## /BLOK: Chi2-toets-->

```{r chi2 als object, include=FALSE, echo=TRUE}
Chi2 <- chisq.test(Uitval_functiebeperking)
vChi2 <- Round_and_format(Chi2$statistic)
vP <- Round_and_format(Chi2$p.value)
vDF <- Chi2$parameter
```

* *χ^2^* ~1~ ≈ `r vChi2`, *p* = `r vP`  
* Vrijheidsgraden: *df* = (*k*-1)(*r*-1), waar k staat voor kolom en r voor rij. In dit geval geldt *df* = `r vDF`. De continuïteitscorrectie van Yates wordt automatisch toegepast wanneer het aantal vrijheidsgraden 1 is. [^4]   
* p-waarde < 0,05, dus de H~0~ wordt verworpen en de H~A~ wordt aangenomen.  

# Fisher's exact toets
Er zijn data ingeladen over de uitval van studenten met een functiebeperking voor en na de invoering van het leenstelsel, alle groepen hebben een laag aantal per cel, variërend van 5 tot 16. Ook hier zijn de data `Uitval_functiebeperking_n43` binair. 

<!-- ## BLOK: Fishers-Exact-toets -->
```{r fishers exact}
fisher.test(Uitval_functiebeperking_n43)
```
<!-- ## /BLOK: Fishers-Exact-toets -->

```{r fishers exact als object, include=FALSE, echo=TRUE}
fish <- fisher.test(Uitval_functiebeperking_n43)
vF_p <- Round_and_format(fish$p.value)
vConf.int1 <- Round_and_format(fish$conf.int[1])
vConf.int2 <- Round_and_format(fish$conf.int[2])
```

* p-waarde > 0,05 , dus de H~0~ wordt niet verworpen[^6]  
* De kans op het uitvallen van studenten met een functiebeperking onder het leenstelsel is 1,8 keer zo groot als de kans op het uitvallen van studenten met een functiebeperking voor het leenstelsel. Deze associatie blijkt niet significant te zijn: *p* = `r vF_p`  
* Het 95% betrouwbaarheidsinterval: `r vConf.int1` en de `r vConf.int2`.   

# Rapportage
De *Chi-kwadraat toets* is uitgevoerd om te toetsen of studenten met een functiebeperking vaker uitvallen dan de studenten zonder functiebeperking, sinds de invoering van het leenstelsel. De resultaten ondersteunen de nulhypothese dat de verhouding uitval van het aantal studenten met een functiebeperking na de invoering van het leenstelsel gelijk is gebleven, *χ^2^* ~`r vDF`~ ≈ `r vChi2`, *p* < 0,05.
 
[^1]: Prabhakaran, S. (2016-2017). *Statistical Tests*. http://r-statistics.co/Statistical-Tests-in-R.html.
[^2]: Van Geloven, N., & Holman, R., (6 mei 2016). *Fisher's exact toets*. [Wiki Statistiek Academisch Medisch Centrum](https://wikistatistiek.amc.nl/index.php/Fisher's_exact_toets).
[^3]: Universiteit van Amsterdam (13 november 2017). *Chi-square test*. [UvA Wiki Methodologiewinkel](https://wiki.uva.nl/methodologiewinkel/index.php/Chi-square_test#Assumpties). 
[^4]: Field, A., Miles, J., & Field, Z. (2012). *Discovering statistics using R*. London: Sage publications.
[^5]: van Geloven, N. (20 augustus 2015). *Chi-kwadraat toets*. [Wiki Statistiek Academisch Medisch Centrum](https://wikistatistiek.amc.nl/index.php/Chi-kwadraat_toets).
[^6]: In dit voorbeeld wordt eruit gegaan van een waarschijnlijkheid van 95% en zodoende een p-waardegrens van 0,05. Dit is naar eigen inzicht aan te passen. Hou hierbij rekening met type I en type II fouten.