---
title: "Moet de data tidy zijn voor cohen.d()?"
author: "Megiel Kerkhoven"
date: "21 augustus 2019"
output: 
  html_document:
    toc: TRUE
    toc_float: TRUE
    theme: united
---


```{r setup, include=FALSE}
knitr::opts_chunk$set(echo = TRUE)
```


---
<style>
  .col2 {
    columns: 2 200px;         /* number of columns and width in pixels*/
    -webkit-columns: 2 200px; /* chrome, safari */
    -moz-columns: 2 200px;    /* firefox */
  }
</style>


```{r aanmaken data, include=FALSE, echo=TRUE}
set.seed(2)

mu <- 3.6
sigma <- 0.6
Evaluatie_score_geen_tutor <- rnorm(250, mu, sigma)

Evaluatie_score_geen_tutor <- Evaluatie_score_geen_tutor[Evaluatie_score_geen_tutor <= 5 
                                                         & Evaluatie_score_geen_tutor >= 1]
Evaluatie_score_geen_tutor <- sapply (Evaluatie_score_geen_tutor, round, 3)

mu <- 3.4
sigma <- 0.7
Evaluatie_score_wel_tutor <- rnorm(250, mu, sigma)

Evaluatie_score_wel_tutor <- Evaluatie_score_wel_tutor[Evaluatie_score_wel_tutor <= 5 
                                                       & Evaluatie_score_wel_tutor >= 1]
Evaluatie_score_wel_tutor <- sapply (Evaluatie_score_wel_tutor, round, 3)

Evaluatie_tidy <- data.frame(c(Evaluatie_score_geen_tutor, Evaluatie_score_wel_tutor), c(replicate(248, 0), replicate(248, 1)))
colnames(Evaluatie_tidy) <- c("Evaluatie_score", "tutorgesprek")
```

# Vraag
Moet de data tidy (1 rij, 1 observatie) zijn voor het gebruik van `cohen.d()`?  We vergelijken een dataformaat met twee groepen in dezelfde tabel en een dataformaat met twee vectoren met twee verschillende groepen. De eerste manier is:
``` {r bekijk tidy, collapse=TRUE}
head(Evaluatie_tidy)
tail(Evaluatie_tidy)
```
De tweede manier is als twee aparte groepen:
<div class="col2">
```{r bekijk niet tidy}
head(Evaluatie_score_geen_tutor)

head(Evaluatie_score_wel_tutor)
```
</div>

# Berekening
``` {r library}
library(effsize)
```

<div class="col2">
### Tidy
```{r tidy}
cohen.d(Evaluatie_score_geen_tutor, Evaluatie_score_wel_tutor)
```
.

### Niet tidy
``` {r niet tidy}
cohen.d(Evaluatie_tidy, factor(Evaluatie_tidy$tutorgesprek))
```
</div>

# Conclusie
Het maakt niet uit of je in Cohen.d() twee vectoren gebruikt (niet tidy) of 1 vector en een factor (tidy). Dit weten we omdat we dezelfde uitkomsten krijgen voor beide manieren.

