---
title: "01 One sample t-toets py"
output:
  html_document:
    keep_md: yes
    number_sections: yes
    theme: lumen
    toc: yes
    toc_float:
      collapsed: no
  keywords:
  - statistisch handboek
  - studiedata
  pdf_document:
    toc: yes
---

<!-- ## CLOSEDBLOK: Functies.R -->
```{r functies, include = TRUE, echo = FALSE, results='asis', warning=FALSE, message=FALSE}
library(here)
if (!exists("Substitute_var")) {
  ## Installeer packages en functies
  source(paste0(here::here(), "/99. Functies en Libraries/00. Voorbereidingen.R"), echo = FALSE)
}
```
<!-- ## /CLOSEDBLOK: Functies.R -->

<style>
`r htmltools::includeHTML(paste0(here::here(),"/01. Includes/css/Stylesheet_SHHO.css"))`
</style>

<!-- ## CLOSEDBLOK: Header.R -->
```{r header, include = TRUE, echo = FALSE, results='asis', code =  readLines(paste0(here::here(),"/01. Includes/code/Header.R"))} 
```
<!-- ## /CLOSEDBLOK: Header.R -->

<!-- ## CLOSEDBLOK: Reticulate.R -->
```{r reticulate, include = TRUE, echo = FALSE, warning=FALSE, message=FALSE}
library(reticulate)
knitr::knit_engines$set(python = reticulate::eng_python)
```
<!-- ## /CLOSEDBLOK: Reticulate.R -->

<!-- ## OPENBLOK: Data-aanmaken.R -->
```{r aanmaken data, include=FALSE, echo=TRUE, results='hide'}
source(paste0(here::here(),"/01. Includes/data/01.R"))
```
<!-- ## /OPENBLOK: Data-aanmaken.R -->

<!-- ## TEKSTBLOK: Dataset-inladen.py-->
Er is een dataframe ingeladen met de gemiddelde eindexamencijfers van WNS van eerstejaars Werktuigbouwkunde: `dfGemiddeld_cijfer_WNS`.
<!-- ## /TEKSTBLOK: Dataset-inladen.py-->

<!-- ## TEKSTBLOK: Data-bekijken.py -->
Gebruik `<dataframe>.head()` en `<dataframe>.tail()` uit de library `pandas` om de structuur van de data te bekijken.
<!-- ## TEKSTBLOK: Data-bekijken.py -->

<!-- ## OPENBLOK: Data-bekijken.py -->
```{python}
# Pandas library importeren
import pandas as pd
```

```{python, include=FALSE}
dfGemiddeld_cijfer_WNS = pd.DataFrame(r.Gemiddeld_cijfer_WNS)
```

```{python, include=TRUE}
# Eerste 6 observaties
print(dfGemiddeld_cijfer_WNS.head(6))
```

```{python, include=TRUE}
# Laatste 6 observaties
print(dfGemiddeld_cijfer_WNS.tail(6))
```
<!-- ## /OPENBLOK: Data-bekijken.py -->

<!-- ## TEKSTBLOK: Data-beschrijven.py-->
Krijg meer inzicht in de dataset door het gemiddelde en de spreiding te bekijken, `np.size()`, `np.mean()` en `np.sqrt(np.var())`, door deze functies aan te roepen uit de library `numpy`.
<!-- ## /TEKSTBLOK: Data-beschrijven.py-->

<!-- ## OPENBLOK: Data-beschrijven.py -->
```{python}
# Numpy Library importeren
import numpy as np
```

```{python de data bekijken, collapse=TRUE}
## Gemiddelde en standaarddeviatie
print(np.size(dfGemiddeld_cijfer_WNS))
print(np.mean(dfGemiddeld_cijfer_WNS))
print(np.sqrt(np.var(dfGemiddeld_cijfer_WNS, ddof = 1)))
```
<!-- ## /OPENBLOK: Data-beschrijven.py -->

<!-- ## CLOSEDBLOK: Data-beschrijven.py -->
```{python, include=FALSE}
Gemiddeld_cijfer_WNS = r.Gemiddeld_cijfer_WNS
mean = np.mean(Gemiddeld_cijfer_WNS)
sd = np.sqrt(np.var(Gemiddeld_cijfer_WNS, ddof = 1))
N = np.size(Gemiddeld_cijfer_WNS)
```
<!-- ## /CLOSEDBLOK: Data-beschrijven.py -->

<!-- ## TEKSTBLOK: Data-beschrijven2.R-->
* Gemiddeld cijfer WNS (standaardafwijking): `r Round_and_format(py$mean)` (`r Round_and_format(py$sd)`), *n* = `r py$N`.
<!-- ## /TEKSTBLOK: Data-beschrijven2.R-->

<!-- ## OPENBLOK: Histogram.py -->
```{python histogram, include=TRUE}
## Histogram met matplotlib
import matplotlib.pyplot as plt
hist = plt.hist(r.Gemiddeld_cijfer_WNS, density = True, edgecolor = "black", bins = 9)
title = plt.title("Gemiddelde Eindcijfers Wiskunde, Natuurkunde en Scheikunde")
xlab = plt.xlabel("Gemiddeld_Cijfer_WNS")
ylab = plt.ylabel("Frequentiedichtheid")
plt.show()
```
<!-- ## /OPENBLOK: Histogram.py -->

<!-- ## TEKSTBLOK: QQplot.R-->
Importeer `scipy.stats` om een Q-Q plot te maken en statistische testen uit te voeren. Voor een Q-Q plot kan de functie `scipy.stats.probplot()` worden gebruikt.
<!-- ## /TEKSTBLOK: QQplot.R-->

<!-- ## OPENBLOK: QQplot.py -->
```{python}
import scipy.stats as stats
```

```{python qqplot}
qq = stats.probplot(r.Gemiddeld_cijfer_WNS, dist="norm", plot=plt)
title = plt.title("Normaal Q-Q plot van gemiddelde cijfers WNS")
xlab = plt.xlabel("Theoretische kwantielen")
ylab = plt.ylabel("Kwantielen in data")
plt.show()
```
<!-- ## /OPENBLOK: QQplot.py -->

### Boxplot
De box geeft de middelste 50% van de tentamencijfers weer. De zwarte lijn binnen de box is de mediaan. In de staarten zitten de eerste 25% en de laatste 25%. Cirkels visualiseren mogelijke uitbijters.[^8]

<!-- ## OPENBLOK: Boxplot.py -->
``` {python boxplot}
## Boxplot
box = plt.boxplot(Gemiddeld_cijfer_WNS)
x = plt.xlabel("Werktuigbouwkunde")
y = plt.ylabel("Gemiddeld_cijfer_WNS")
plt.show()
```
<!-- ## /OPENBLOK: Boxplot.py -->

<!-- ## OPENBLOK: Lilliefors-test.py -->
```{python Kolmogorov-Smirnov Test, warning=FALSE}
## Kolmogorov-Smirnov test
import statsmodels.stats.api
print(statsmodels.stats.api.lilliefors(Gemiddeld_cijfer_WNS))
```
<!-- ## /OPENBLOK: Lilliefors-test.py -->

<!-- ## TEKSTBLOK: Shapiro-Wilk-test.py -->
```{python, include=FALSE}
Gemiddeld_cijfer_WNS_n30 = r.Gemiddeld_cijfer_WNS_n30
N30 = len(Gemiddeld_cijfer_WNS_n30)
```

Er is een steekproef van `dfGemiddeld_cijfer_WNS` ingeladen: `Gemiddeld_cijfer_WNS_n30. De steekproef bevat `r py$N30` studenten.
<!-- ## TEKSTBLOK: Shapiro-Wilk-test.py -->

<!-- ## OPENBLOK: Shapiro-Wilk-test.py -->
``` {python Shapiro-Wilk Test, warning=FALSE}
#Shapiro-Wilk test
print(stats.shapiro(Gemiddeld_cijfer_WNS_n30))
```
<!-- ## /OPENBLOK: Shapiro-Wilk-test.py -->

<!-- ## TEKSTBLOK: T-test.py -->
Gebruik `scipy.stats.ttest_1samp()` om een t-toets uit te voeren. Geef het gemiddelde waarmee wordt vergeleken. De standaard in Python is dat er tweezijdig wordt getoetst. De dataframe met `dfGemiddeld_cijfer_WNS` is ingeladen met de gemiddelde eindexamencijfers van WNS van eerstejaars Werktuigbouwkunde, *n* = `r py$N`. 
De *one sample t-toets* is uitgevoerd om de vraag te beantwoorden of het gemiddelde eindexamencijfer voor de exacte vakken van vwo studenten die beginnen aan de Bachelor Werktuigbouwkunde anders is dan het landelijk gemiddelde (µ = 6,8). De verwachting is dat de studenten hoger scoren, maar omdat het relevant om te weten of de studenten ook lager scoren dan het landelijk gemiddelde is er voor gekozen om tweezijdig te toetsen.
<!-- ## TEKSTBLOK: T-test.py -->

<!-- ## OPENBLOK: T-test.py -->
```{python ttest}
## T-test
print(stats.ttest_1samp(Gemiddeld_cijfer_WNS, popmean = 6.8))
```
<!-- ## /OPENBLOK: T-test.py -->
```{r ttest als object, echo = FALSE}
t <- t.test(Gemiddeld_cijfer_WNS, mu = 6.8, alternative = "two.sided")
vP <- Round_and_format(t$p.value)
```
* Vrijheidsgraden, *df* = *n* -1 = `r Round_and_format(t$parameter+1)`-1 = `r t$parameter`  
* *t* ~`r t$parameter`~ = `r Round_and_format(t$statistic)`, *p* << 0,05
* p-waarde < 0,05, dus de H~0~ wordt verworpen en de H~A~ wordt aangenomen [^9]
* 95%-betrouwbaarheidsinterval: bij het herhalen van het onderzoek zal in 95% van de gevallen de µ in het interval vallen. In deze casus is het interval tussen `r Round_and_format(t$conf.int[1])` en `r Round_and_format(t$conf.int[2])`.
* Het gemiddelde van de steekproef is `r Round_and_format(mean(Gemiddeld_cijfer_WNS))`  

<!-- ## TEKSTBLOK: Rapportage.py -->
De *one sample t-toets* is uitgevoerd om te toetsen of het gemiddelde eindexamencijfer voor de exacte vakken van vwo studenten die Werktuigbouwkunde zijn gaan studeren anders is dan het landelijk gemiddelde. Het gemiddelde van de steekproef (*M* = `r Round_and_format(py$mean)`, *SD* = `r Round_and_format(py$sd)`) is statistisch significant hoger dan het landelijk gemiddelde van 6,8, *t* ~`r t$parameter`~ = `r Round_and_format(t$statistic)`, *p* << 0,05.
<!-- ## /TEKSTBLOK: Rapportage.py -->

```{r footer, include = FALSE, echo = TRUE, results='asis'} 
paste0(here::here(),"/01. Includes/code/Footer.R")
```
