---
title: "01 One sample t-toets Python"
output:
  html_document:
    keep_md: yes
    number_sections: yes
    theme: lumen
    toc: yes
    toc_float:
      collapsed: no
  keywords:
  - statistisch handboek
  - studiedata
  pdf_document:
    toc: yes
---

<!-- ## CLOSEDBLOK: Functies.R --> 
```{r functies, include = TRUE, echo = FALSE, results='asis', warning=FALSE, message=FALSE}
library(here)
if (!exists("Substitute_var")) {
  ## Installeer packages en functies
  source(paste0(here::here(), "/99. Functies en Libraries/00. Voorbereidingen.R"), echo = FALSE)
}
```
<!-- ## /CLOSEDBLOK: Functies.R -->

<!-- ## CLOSEDBLOK: Header.R -->
```{r header, include = TRUE, echo = FALSE, results='asis', code =  readLines(paste0(here::here(),"/01. Includes/code/Header.R"))} 
```
<!-- ## /CLOSEDBLOK: Header.R -->

<!-- ## CLOSEDBLOK: Reticulate.py -->
```{r reticulate, include = TRUE, echo = FALSE, warning=FALSE, message=FALSE}
library(reticulate)
knitr::knit_engines$set(python = reticulate::eng_python)
```
<!-- ## /CLOSEDBLOK: Reticulate.py -->

<!-- ## OPENBLOK: Data-aanmaken.py -->
```{r aanmaken data, include=FALSE, echo=TRUE, results='hide'}
source(paste0(here::here(),"/01. Includes/data/01.R"))
```
<!-- ## /OPENBLOK: Data-aanmaken.py -->

<!-- ## TEKSTBLOK: Dataset-inladen.py -->
Er is een dataset ingeladen met de gemiddelde eindexamencijfers van WNS van eerstejaars Werktuigbouwkunde: `Gemiddeld_cijfer_WNS`.
<!-- ## /TEKSTBLOK: Dataset-inladen.py -->

<!-- ## TEKSTBLOK: Data-bekijken.py -->
Gebruik `<dataframe>.head()` en `<dataframe>.tail()` uit de library `pandas` om de structuur van de data te bekijken.
<!-- ## /TEKSTBLOK: Data-bekijken.py -->

<!-- ## OPENBLOK: Data-bekijken.py -->
```{python}
# Pandas library importeren
import pandas as pd
```

```{python, include=FALSE}
dfGemiddeld_cijfer_WNS = pd.DataFrame(r.Gemiddeld_cijfer_WNS)
Gemiddeld_cijfer_WNS = r.Gemiddeld_cijfer_WNS
```

```{python, include=TRUE}
# Eerste 6 observaties
print(dfGemiddeld_cijfer_WNS.head(6))
```

```{python, include=TRUE}
# Laatste 6 observaties
print(dfGemiddeld_cijfer_WNS.tail(6))
```
<!-- ## /OPENBLOK: Data-bekijken.py -->

<!-- ## TEKSTBLOK: Data-beschrijven.py-->
Gebruik de variabele `Gemiddeld_cijfer_WNS`. Inspecteer de dataset door de groepsgrootte, het gemiddelde en de standaardafwijking te bekijken met de functies `np.size()`, `np.mean()` en `np.sqrt(np.var(<variabele>, ddof = 1))`uit de library `numpy`.
<!-- ## /TEKSTBLOK: Data-beschrijven.py-->

<!-- ## OPENBLOK: Data-beschrijven.py -->
```{python}
# Numpy Library importeren
import numpy as np
```

```{python de data bekijken, collapse=TRUE}
## Gemiddelde en standaarddeviatie
print(np.size(Gemiddeld_cijfer_WNS))
print(np.mean(Gemiddeld_cijfer_WNS))
print(np.sqrt(np.var(Gemiddeld_cijfer_WNS, ddof = 1)))
```
<!-- ## /OPENBLOK: Data-beschrijven.py -->

<!-- ## CLOSEDBLOK: Data-beschrijven.py -->
```{python, include=FALSE}
mean = np.mean(Gemiddeld_cijfer_WNS)
sd = np.sqrt(np.var(Gemiddeld_cijfer_WNS, ddof = 1))
N = np.size(Gemiddeld_cijfer_WNS)
```
<!-- ## /CLOSEDBLOK: Data-beschrijven.py -->

<!-- ## TEKSTBLOK: Data-beschrijven2.py -->
* Gemiddeld cijfer WNS (standaardafwijking): `r Round_and_format(py$mean)` (`r Round_and_format(py$sd)`). *n* = `r py$N`.
<!-- ## /TEKSTBLOK: Data-beschrijven2.py -->

<!-- ## OPENBLOK: Histogram.py -->
```{python histogram, include=TRUE}
## Histogram met matplotlib
import matplotlib.pyplot as plt
hist = plt.hist(Gemiddeld_cijfer_WNS, density = True, edgecolor = "black", bins = 9)
title = plt.title("Gemiddelde Eindcijfers Wiskunde, Natuurkunde en Scheikunde")
xlab = plt.xlabel("Gemiddeld_Cijfer_WNS")
ylab = plt.ylabel("Frequentiedichtheid")
plt.show()
```
<!-- ## /OPENBLOK: Histogram.py -->

<!-- ## TEKSTBLOK: QQplot.py-->
Importeer `scipy.stats` om een Q-Q plot te maken en statistische testen uit te voeren. Voor een Q-Q plot kan de functie `scipy.stats.probplot()` worden gebruikt.
<!-- ## /TEKSTBLOK: QQplot.py-->

<!-- ## OPENBLOK: QQplot.py -->
```{python}
import scipy.stats as stats
```

```{python qqplot}
qq = stats.probplot(Gemiddeld_cijfer_WNS, dist="norm", plot=plt)
title = plt.title("Normaal Q-Q plot van gemiddelde cijfers WNS")
xlab = plt.xlabel("Theoretische kwantielen")
ylab = plt.ylabel("Kwantielen in data")
plt.show()
```
<!-- ## /OPENBLOK: QQplot.py -->

<!-- ## OPENBLOK: Boxplot.py -->
``` {python boxplot}
## Boxplot
box = plt.boxplot(Gemiddeld_cijfer_WNS, labels = [""])
x = plt.xlabel("Werktuigbouwkunde")
y = plt.ylabel("Gemiddeld_cijfer_WNS")
plt.show()
```
<!-- ## /OPENBLOK: Boxplot.py -->

<!-- ## TEKSTBLOK: Lilliefors-test1.py -->
De standaard interpretatie van een statistische toets in Python is als volgt: `(<teststatistiek>, <p-waarde>)`. Gebruik bij deze toets het argument `pvalmethod = "table"` om een betrouwbare p-waarde te krijgen.
<!-- ## /TEKSTBLOK: Lilliefors-test1.py -->

<!-- ## OPENBLOK: Lilliefors-test.py -->
```{python Kolmogorov-Smirnov Test, warning=FALSE}
## Kolmogorov-Smirnov test
import statsmodels.stats.api
print(statsmodels.stats.api.lilliefors(Gemiddeld_cijfer_WNS, pvalmethod = "table"))
```
```{python Kolmogorov-Smirnov Test2, warning=FALSE, include = FALSE}
## Kolmogorov-Smirnov test
import statsmodels.stats.api
lillieforstest = statsmodels.stats.api.lilliefors(Gemiddeld_cijfer_WNS, pvalmethod = "table")
```
<!-- ## /OPENBLOK: Lilliefors-test.py -->


<!-- ## TEKSTBLOK: Lilliefors-test2.py -->
De p-waarde is `r Round_and_format(unlist(py$lillieforstest[2]))`, dus er is geen significant verschil gevonden tussen de verdeling van de steekproef en de normale verdeling. De *one sample-t-toets* kan uitgevoerd worden.
<!-- ## /TEKSTBLOK: Lilliefors-test2.py -->



<!-- ## TEKSTBLOK: Shapiro-Wilk-test.py -->
```{python, include=FALSE}
Gemiddeld_cijfer_WNS_n30 = r.Gemiddeld_cijfer_WNS_n30
N30 = len(Gemiddeld_cijfer_WNS_n30)
```
Er is een subset van `Gemiddeld_cijfer_WNS` ingeladen: `Gemiddeld_cijfer_WNS_n30`. De steekproef bevat `r py$N30` studenten.
<!-- ## TEKSTBLOK: Shapiro-Wilk-test.py -->

<!-- ## OPENBLOK: Shapiro-Wilk-test.py -->
``` {python Shapiro-Wilk Test, warning=FALSE}
#Shapiro-Wilk test
print(stats.shapiro(Gemiddeld_cijfer_WNS_n30))
```
``` {python Shapiro-Wilk Test2, warning=FALSE, include = FALSE}
#Shapiro-Wilk test
swtest = stats.shapiro(Gemiddeld_cijfer_WNS_n30)
```
<!-- ## /OPENBLOK: Shapiro-Wilk-test.py -->

<!-- ## TEKSTBLOK: Shapiro-Wilk-test2.py -->
De p-waarde is `r Round_and_format(unlist(py$swtest[2]))`, dus er is geen significant verschil gevonden tussen de verdeling van de steekproef en de normale verdeling. De *one sample-t-toets* kan uitgevoerd worden.
<!-- ## /TEKSTBLOK: Shapiro-Wilk-test2.py -->


<!-- ## TEKSTBLOK: T-test.py -->
Gebruik `scipy.stats.ttest_1samp()` om een t-toets uit te voeren. Gebruik het argument `popmean = 6.8` om het gemiddelde te specificeren waarmee wordt vergeleken. De standaard in Python is dat er tweezijdig wordt getoetst. De verwachting is dat de studenten hoger scoren, maar omdat het relevant is om te weten of de studenten ook lager scoren dan het landelijk gemiddelde, is er voor gekozen om tweezijdig te toetsen. Een eenzijdige toets kan uitgevoerd worden door de p-waarde te verdubbelen en daarna te vergelijken met het significantieniveau. Gebruik de hele dataset `dfGemiddeld_cijfer_WNS` met *n* = `r py$N`. 
<!-- ## /TEKSTBLOK: T-test.py -->

<!-- ## OPENBLOK: T-test.py -->
```{python ttest}
## T-test
print(stats.ttest_1samp(Gemiddeld_cijfer_WNS, popmean = 6.8))
```
<!-- ## /OPENBLOK: T-test.py -->

<!-- ## CLOSEDBLOK: T-test.py -->
```{python ttest als object, echo = FALSE}
stat, pval = stats.ttest_1samp(Gemiddeld_cijfer_WNS, popmean = 6.8)
par = N - 1
```
<!-- ## /CLOSEDBLOK: T-test.py -->

<!-- ## TEKSTBLOK: betrouwbaarheidsintervaltekst.py -->
Bereken het 95%-betrouwbaarheidsinterval van het gemiddelde handmatig.
<!-- ## /TEKSTBLOK: betrouwbaarheidsintervaltekst.py -->

<!-- ## OPENBLOK: betrouwbaarheidsinterval.py -->
```{python betrouwbaarheidsinterval}
# Bereken het gemiddelde
Gemiddelde = np.mean(Gemiddeld_cijfer_WNS)
# Sla het aantal observaties op
N = np.size(Gemiddeld_cijfer_WNS)

# Bereken de standaardafwijking van de dataset
Standaardafwijking = np.sqrt(np.var(Gemiddeld_cijfer_WNS, ddof = 1))

# Bereken de t-waarde behorend bij het aantal vrijheidsgraden in deze toets
t = - stats.t.ppf(0.025, N - 1)

# Bereken het 95%-betrouwbaarheidsinterval
Ondergrens = Gemiddelde - t * Standaardafwijking / np.sqrt(N)
Bovengrens = Gemiddelde + t * Standaardafwijking / np.sqrt(N)
print(Ondergrens, Bovengrens)
```
<!-- ## /OPENBLOK: betrouwbaarheidsinterval.py -->


<!-- ## TEKSTBLOK: T-test2.py -->
* Vrijheidsgraden, *df* = *n* -1 = `r Round_and_format(py$N)`-1 = `r py$par`  
* *t* ~`r py$par`~ = `r Round_and_format(py$stat)`, *p* < 0,0001
* p-waarde < 0,05, dus de H~0~ wordt verworpen[^9]
* 95%-betrouwbaarheidsinterval: bij het herhalen van het experiment met verschillende steekproeven van de populatie zal 95% van de betrouwbaarheidsintervallen de daadwerkelijke parameter bevatten, het gemiddeld eindexamencijfer exacte vakken. In deze casus is het interval tussen `r Round_and_format(py$Ondergrens)` en `r Round_and_format(py$Bovengrens)`. Aangezien 6.8 niet in dit interval zit, verschilt het gemiddelde significant van 6.8.
* Het gemiddelde van de steekproef is `r Round_and_format(py$mean)`  
<!-- ## /TEKSTBLOK: T-test2.py -->

<!-- ## TEKSTBLOK: Rapportage.py -->
De *one sample t-toets* is uitgevoerd om te toetsen of het gemiddelde eindexamencijfer voor de exacte vakken van vwo studenten die Werktuigbouwkunde zijn gaan studeren anders is dan het landelijk gemiddelde. Het gemiddelde van de steekproef (*M* = `r Round_and_format(py$mean)`, *SD* = `r Round_and_format(py$sd)`) is statistisch significant hoger dan het landelijk gemiddelde van 6,8, *t* ~`r py$par`~ = `r Round_and_format(py$stat)`, *p* < 0,05.
<!-- ## /TEKSTBLOK: Rapportage.py -->

<!-- ## CLOSEDBLOK: Footer.R -->
```{r footer, include = TRUE, echo = FALSE, results='asis', code =  readLines(paste0(here::here(),"/01. Includes/code/Footer.R"))}
```
<!-- ## /CLOSEDBLOK: Footer.R -->

