<!-- ## CLOSEDBLOK: Functies.R -->
```{r functies, include = TRUE, echo = FALSE, results='asis', warning=FALSE, message=FALSE}
library(here)
if (!exists("Substitute_var")) {
  ## Installeer packages en functies
  source(paste0(here::here(), "/99. Functies en Libraries/00. Voorbereidingen.R"), echo = FALSE)
}
```
<!-- ## /CLOSEDBLOK: Functies.R -->

<style>
`r htmltools::includeHTML(paste0(here::here(),"/01. Includes/css/Stylesheet_SHHO.css"))`
</style>

<!-- ## CLOSEDBLOK: Header.R -->
```{r header, include = TRUE, echo = FALSE, results='asis', code =  readLines(paste0(here::here(),"/01. Includes/code/Header.R"))} 
```
<!-- ## /CLOSEDBLOK: Header.R -->

<!-- ## CLOSEDBLOK: Reticulate.py -->
```{r reticulate, include = TRUE, echo = FALSE, warning=FALSE, message=FALSE}
library(reticulate)
knitr::knit_engines$set(python = reticulate::eng_python)
```
<!-- ## /CLOSEDBLOK: Reticulate.py -->

<!-- ## OPENBLOK: Data-aanmaken.py -->
```{r aanmaken data, include=FALSE, echo=TRUE}
source(paste0(here::here(),"/01. Includes/data/03.R"))
```
<!-- ## /OPENBLOK: Data-aanmaken.py -->

<!-- ## TEKSTBLOK: Link1.py -->
Als blijkt dat de afhankelijke variabele niet normaal verdeeld is voor één van of allebei de groepen, transformeer[^5] dan de afhankelijke variabele en bepaal daarna of deze wel normaal verdeeld is of gebruik de [Mann-Whitney U toets](08-Mann-Whitney-U-toets-Python.html).[^6]<sup>, </sup>[^7]  
<!-- ## /TEKSTBLOK: Link1.py -->

<!-- ## TEKSTBLOK: Dataset-inladen.py -->
Er is een dataset ingeladen met gemiddelde cijfers van tweedejaarsstudenten bij de opleiding Taalwetenschap: `dfCijfers_gemiddeld`. De data bevatten cijfers van 180 studenten begonnen in 2010 en cijfers van 160 studenten begonnen in 2011.
<!-- ## /TEKSTBLOK: Dataset-inladen.py -->

<!-- ## TEKSTBLOK: Data-bekijken.py -->
Gebruik `<dataframe>.head()` en `<dataframe>.tail()` om de structuur van de data te bekijken.
<!-- ## /TEKSTBLOK: Data-bekijken.py -->

<!-- ## OPENBLOK: Data-bekijken.py -->
```{python, include=FALSE}
import pandas as pd
dfCijfers_gemiddeld = pd.DataFrame(r.Cijfers_gemiddeld)
```

```{python data bekijken-1}
## Eerste 6 observaties
print(dfCijfers_gemiddeld.head())
```

```{python data bekijken-2}
## Laatste 6 observaties
print(dfCijfers_gemiddeld.tail())
```
<!-- ## /OPENBLOK: Data-bekijken.py -->

<!-- ## OPENBLOK: Data-selecteren.py -->
```{python data selecteren}
Cijfers_2010 = dfCijfers_gemiddeld[dfCijfers_gemiddeld['Cohort'] == "2010"]['Cijfers']
Cijfers_2011 = dfCijfers_gemiddeld[dfCijfers_gemiddeld['Cohort'] == "2011"]['Cijfers']
```
<!-- ## /OPENBLOK: Data-selecteren.py -->

<!-- ## TEKSTBLOK: Data-beschrijven.py -->
Inspecteer de data met `np.size()`, `np.mean()` en `np.std())`, door deze aan te roepen uit het package `numpy`.
<!-- ## /TEKSTBLOK: Data-beschrijven.py -->

<!-- ## OPENBLOK: Data-beschrijven-inladen.py -->
```{python}
# Om het gemiddelde en de standaard deviatie te berekenen, hebben we de library 'numpy' nodig
import numpy as np
```
<!-- ## /OPENBLOK: Data-beschrijven-inladen.py -->

<!-- ## OPENBLOK: Data-beschrijven-1.py -->
```{python Data beschrijven 1}
## Aantallen, gemiddelde en standaarddeviatie 2010
print(np.size(Cijfers_2010))
print(np.mean(Cijfers_2010))
print(np.std(Cijfers_2010))
```
<!-- ## /OPENBLOK: Data-beschrijven-1.py -->

<!-- ## OPENBLOK: Data-beschrijven-2.py -->
```{python Data beschrijven 2}
## Aantallen, gemiddelde en standaarddeviatie 2011
print(np.size(Cijfers_2011))
print(np.mean(Cijfers_2011))
print(np.std(Cijfers_2011))
```
<!-- ## /OPENBLOK: Data-beschrijven-2.py -->

<!-- ## CLOSEDBLOK: Data-beschrijven-3.py -->
```{python Var beschrijven t1, include=FALSE, echo=TRUE}
vN_t0 = np.size(Cijfers_2010)
vMean_t0 = np.mean(Cijfers_2010)
vSD_t0 = np.std(Cijfers_2010)
vN_t1 = np.size(Cijfers_2011)
vMean_t1 = np.mean(Cijfers_2011)
vSD_t1 = np.std(Cijfers_2011)
```
<!-- ## /CLOSEDBLOK: Data-beschrijven-3.py -->

<!-- ## TEKSTBLOK: Data-beschrijven-4.py -->
* Gemiddeld tentamencijfer 2010 (standaarddeviatie): `r Round_and_format(py$vMean_t0)` (`r Round_and_format(py$vSD_t0)`). *n* = `r py$vN_t0`.
* Gemiddeld tentamencijfer 2011 (standaarddeviatie): `r Round_and_format(py$vMean_t1)` (`r Round_and_format(py$vSD_t1)`). *n* = `r py$vN_t1`.
<!-- ## /TEKSTBLOK: Data-beschrijven-4.py -->

<!-- ## OPENBLOK: Histogram.py -->
```{python histogram}
## Histogram met matplotlib
import matplotlib.pyplot as plt
fig = plt.figure()
sub1 = fig.add_subplot(1, 2, 1)
title1 = plt.title("2010")
xlab = plt.xlabel("Cijfers")
ylab = plt.ylabel("Frequentiedichtheid")
hist1 = plt.hist(Cijfers_2010, density = True, edgecolor = "black", bins = 9)

sub2 = fig.add_subplot(1, 2, 2)
title2 = plt.title("2011")
xlab = plt.xlabel("Cijfers")
hist2 = plt.hist(Cijfers_2011, density = True, edgecolor = "black", bins = 9)

main = fig.suptitle('Taalwetenschap gemiddelde cijfers voor en na de BSA')
plt.show()
```
<!-- ## /OPENBLOK: Histogram.py -->

<!-- ## TEKSTBLOK: QQplot.py -->
Gebruik de functie `probplot` van het `scipy` package om een Q-Q plot te maken, met als datapunten kleine cirkels. 
<!-- ## TEKSTBLOK: QQplot.py -->

<!-- ## OPENBLOK: QQplot-t1.py -->
```{python QQplot-t1}
import scipy.stats as stats
qq = stats.probplot(Cijfers_2010, dist="norm", plot=plt)
title = plt.title("Normaal Q-Q plot van tentamencijfers 2010")
xlab = plt.xlabel("Theoretische kwantielen")
ylab = plt.ylabel("Kwantielen in data")
plt.show()
```
<!-- ## /OPENBLOK: QQplot-t1.py -->

<!-- ## OPENBLOK: QQplot-t2.py -->
```{python QQplot-t2}
import scipy.stats as stats
qq = stats.probplot(Cijfers_2011, dist="norm", plot=plt)
title = plt.title("Normaal Q-Q plot van tentamencijfers 2011")
xlab = plt.xlabel("Theoretische kwantielen")
ylab = plt.ylabel("Kwantielen in data")
plt.show()
```
<!-- ## /OPENBLOK: QQplot-t2.py -->

<!-- ## OPENBLOK: Boxplot.py -->
```{python boxplot}
fig, ax = plt.subplots()
box = ax.boxplot([Cijfers_2010, Cijfers_2011], labels = ["2010", "2011"])
title = plt.title("Tentamencijfers Taalwetenschap voor en na de BSA")
plt.show()
```
<!-- ## /OPENBLOK: Boxplot.py -->

<!-- ## TEKSTBLOK: Lilliefors-test1.py -->
De standaard interpretatie van de statistische toetsen van normaliteit in Python is: `(<teststatistiek>, <p-waarde>)`. Verder toetst Python hierbij tweezijdig. Gebruik bij deze toets het argument `pvalmethod = "table"` om een betrouwbare p-waarde te krijgen.
<!-- ## /TEKSTBLOK: Lilliefors-test1.py -->

<!-- ## OPENBLOK: Library-nortest.py -->
```{python}
import statsmodels.stats.api as smod
```
<!-- ## OPENBLOK: Library-nortest.py -->

<!-- ## OPENBLOK: Lilliefors-test-1.py -->
``` {python Lilliefors Test-1, warning=FALSE}
print(smod.lilliefors(Cijfers_2010, pvalmethod="table"))
```
``` {python Lilliefors Test-1 closed, warning=FALSE, include = FALSE}
lilliefors2010 = smod.lilliefors(Cijfers_2010, pvalmethod="table")
```
<!-- ## /OPENBLOK: Lilliefors-test-1.py -->

<!-- ## OPENBLOK: Lilliefors-test-2.py -->
``` {python Lilliefors Test-2, warning=FALSE}
print(smod.lilliefors(Cijfers_2011, pvalmethod="table"))
```
``` {python Lilliefors Test-2 closed, warning=FALSE, include = FALSE}
lilliefors2011 = smod.lilliefors(Cijfers_2011, pvalmethod="table")
```
```{python, include=FALSE, echo = TRUE}
Cijfers_2010_n30 = r.Cijfers_2010_n30
Cijfers_2011_n30 = r.Cijfers_2011_n30
n = len(Cijfers_2010_n30)
```

<!-- ## /OPENBLOK: Lilliefors-test-2.py -->

<!-- ## TEKSTBLOK: Shapiro-Wilk-test.py -->
Er zijn twee subsets van `Cijfers_gemiddeld` ingeladen: `Cijfers_2010_n30` en `Cijfers_2011_n30`. Beide subsets bevatten `r py$n` studenten. Voor relatief kleine steekproeven als deze is de *Shapiro-Wilk Test* geschikt.
<!-- ## TEKSTBLOK: Shapiro-Wilk-test.py -->

<!-- ## OPENBLOK: Shapiro-Wilk-test-1.py -->
``` {python Shapiro-Wilk Test-1, warning=FALSE}
print(stats.shapiro(Cijfers_2010_n30))
```
<!-- ## /OPENBLOK: Shapiro-Wilk-test-1.py -->

<!-- ## OPENBLOK: Shapiro-Wilk-test-2.py -->
``` {python Shapiro-Wilk Test-2, warning=FALSE}
print(stats.shapiro(Cijfers_2011_n30))
```
<!-- ## /OPENBLOK: Shapiro-Wilk-test-2.py -->

<!-- ## TEKSTBLOK: T-test.py -->
Voer een ongepaarde t-toets uit in twee stappen. Definieer eerst de vergelijking van de twee groepen met `CompareMeans()` met als argumenten de observaties uit 2010 `DescrStatsW(Cijfers_2010)` en de observaties uit 2011 `DescrStatsW(Cijfers_2011)`. Voer daarna de t-toets uit met `ttest_ind()` met de argumenten `alternative='two-sided'` vanwege de tweezijdige alternatieve hypothese en `usevar = 'unequal'` omdat er geen gepoolde variantie wordt gebruikt. Bereken daarna het 95%-betrouwbaarheidsinterval met `tconfint_diff()` met als nieuw argument `alpha = 0.05` om het significantieniveau aan te geven. Deze functies zijn afkomstig van het package `statsmodels.stats.api`.
<!-- ## /TEKSTBLOK: T-test.py -->

<!-- ## OPENBLOK: T-test.py -->
```{python statistische toets}
# Importeer library voor statistische toets
import statsmodels.stats.api as stat
# Maak een object voor de groepen die vergeleken worden
Groepen = stat.CompareMeans(stat.DescrStatsW(Cijfers_2010), stat.DescrStatsW(Cijfers_2011))
# Print de resultaten van de ongepaarde t-toets
print(Groepen.ttest_ind(alternative = 'two-sided', usevar = 'unequal'))
# Print het 95%-betrouwbaarheidsinterval
print(Groepen.tconfint_diff(alpha = 0.05, alternative = 'two-sided', usevar = 'pooled'))
```
<!-- ## /OPENBLOK: T-test.py -->

<!-- ## CLOSEDBLOK: T-test.py -->
```{python T-test als object, echo = FALSE}
stat, pval, df = Groepen.ttest_ind(alternative='two-sided', usevar = 'unequal')
lb, ub = Groepen.tconfint_diff(alpha=0.05, alternative='two-sided', usevar='pooled')
mean1 = np.mean(Cijfers_2010)
mean2 = np.mean(Cijfers_2011)
```
<!-- ## /CLOSEDBLOK: T-test.py -->

<!-- ## TEKSTBLOK: T-test2.py -->
* *t* = `r Round_and_format(py$stat)`, *p* = `r Round_and_format(py$pval)`
* Vrijheidsgraden, *df* = *n* -1 = `r py$n`-1 = `r py$df`  
* De p-waarde is groter dan 0,05, dus de H~0~ wordt niet verworpen [^11]
* Vrijheidsgraden: *df* = `r Round_and_format(py$df)`, niet gelijk aan aantal observaties min één bij een ongepaarde t-toets zonder gepoolde varianties
* 95%-betrouwbaarheidsinterval: bij het herhalen van het experiment met verschillende steekproeven van de populatie zal 95% van de betrouwbaarheidsintervallen de daadwerkelijke parameter bevatten, het verschil tussen de hoogte van de cijfers voor en na de BSA  cursus, µ~verschil~ = µ~T2011~ - µ~T2010~. In deze casus is het interval tussen `r Round_and_format(py$lb)` en `r Round_and_format(py$ub)`. Aangezien 0 in dit interval zit, is er geen significant verschil tussen beide gemiddelden in 2010 en 2011.
* Het gemiddelde van de steekproef is in 2010 `r Round_and_format(py$mean1)`
* Het gemiddelde van de steekproef is in 2011 `r Round_and_format(py$mean2)`
<!-- ## /TEKSTBLOK: T-test2.py -->


<!-- ## TEKSTBLOK: Cohen-d.py -->
Er is geen Python functie voor Cohen's d. Bereken daarom de effectmaat zelf door het verschil tussen de gemiddelden van beide groepen te delen door de ongepoolde standaardafwijking.[^15] Neem de absolute waarde omdat het gebruikelijk is om een effectmaat als positief getal weer te geven.
<!-- ## /TEKSTBLOK: Cohen-d.py -->

<!-- ## OPENBLOK: Cohens-d-test.py -->
```{python}
# Bereken verschil in gemiddelden beide groepen
Verschil = np.mean(Cijfers_2011) - np.mean(Cijfers_2010)

# Bereken ongepoolde standaardafwijking
SD = np.sqrt((np.var(Cijfers_2010, ddof = 1) + np.var(Cijfers_2010, ddof = 1)) / 2)

# Bereken Cohen's d
d = abs(Verschil / SD)

# Print effectmaat
print(d)
```

<!-- ## /OPENBLOK: Cohens-d-test.py -->

<!-- ## CLOSEDBLOK: Cohens-d-test.py -->
<!-- ## /CLOSEDBLOK: Cohens-d-test.py -->

<!-- ## TEKSTBLOK: Cohens-d-test.py -->
*d* = `r Round_and_format(py$d)`. De sterkte van het effect van de tutor op het cijfer is verwaarloosbaar. 
<!-- ## /TEKSTBLOK: Cohens-d-test.py -->

<!-- ## TEKSTBLOK: Rapportage.py -->
Een *ongepaarde t-toets* is uitgevoerd om te toetsen of het gemiddelde tentamencijfer is veranderd na de invoer van het BSA. Het verschil tussen het gemiddelde tentamencijfer van cohort 2010 (*M~2010~* = `r Round_and_format(py$vMean_t0)`, *SD~2010~* = `r Round_and_format(py$vSD_t0)`) en het gemiddelde tentamencijfer van cohort 2011 (*M~2011~* = `r Round_and_format(py$vMean_t1)`, *SD~2011~* = `r Round_and_format(py$vSD_t1)`) is  niet significant, *t* ~`r py$df`~ = `r Round_and_format(py$stat)`, *p* = `r Round_and_format(py$pval)`. Het 95% betrouwbaarheidsinterval voor het verschil tussen het gemiddelde van beide groepen loopt van `r Round_and_format(py$lb)` tot `r Round_and_format(py$ub)`. Het gemiddelde tentamencijfer lijkt niet veranderd te zijn na de invoer van het BSA. 

| Cohort   | N         | M            | SD         |
| -------- | --------- | ------------ | ---------- |
| 2010     | `r py$vN_t0` | `r Round_and_format(py$vMean_t0)` | `r Round_and_format(py$vSD_t0)` |
| 2011     | `r py$vN_t1` | `r Round_and_format(py$vMean_t1)` | `r Round_and_format(py$vSD_t1)` |
<!-- ## /TEKSTBLOK: Rapportage.py -->

<!-- ## CLOSEDBLOK: Footer.R -->
```{r footer, include = TRUE, echo = FALSE, results='asis', code =  readLines(paste0(here::here(),"/01. Includes/code/Footer.R"))}
```
<!-- ## /CLOSEDBLOK: Footer.R -->

<!-- ## TEKSTBLOK: Extra-Bron.py -->
[^15]: Navarro, D. J. (2015). *Learning statistics with R: A tutorial for psychology students
  and other beginners. (Version 0.5)* University of Adelaide. Adelaide, Australia. 
[Link](http://www.fon.hum.uva.nl/paul/lot2015/Navarro2014.pdf)
<!-- ## /TEKSTBLOK: Extra-Bron.py -->
