
<!-- ## CLOSEDBLOK: Functies.R -->
```{r functies, include = TRUE, echo = FALSE, results='asis', warning=FALSE, message=FALSE}
library(here)
if (!exists("Substitute_var")) {
  ## Installeer packages en functies
  source(paste0(here::here(), "/99. Functies en Libraries/00. Voorbereidingen.R"), echo = FALSE)
}
```
<!-- ## /CLOSEDBLOK: Functies.R -->

<style>
`r htmltools::includeHTML(paste0(here::here(),"/01. Includes/css/Stylesheet_SHHO.css"))`
</style>

<!-- ## CLOSEDBLOK: Header.R -->
```{r header, include = TRUE, echo = FALSE, results='asis', code =  readLines(paste0(here::here(),"/01. Includes/code/Header.R"))} 
```
<!-- ## /CLOSEDBLOK: Header.R -->

<!-- ## CLOSEDBLOK: Status.R -->
```{r status, include = TRUE, echo = FALSE, results='asis', code =  readLines(paste0(here::here(),"/01. Includes/code/Status.R"))} 
```
<!-- ## /CLOSEDBLOK: Status.R -->

<!-- ## CLOSEDBLOK: Reticulate.py -->
```{r reticulate, include = TRUE, echo = FALSE, warning=FALSE, message=FALSE}
library(reticulate)
knitr::knit_engines$set(python = reticulate::eng_python)
```
<!-- ## /CLOSEDBLOK: Reticulate.py -->

<!-- ## OPENBLOK: Data-aanmaken.py -->
```{r aanmaken data, include=FALSE, echo=TRUE}
source(paste0(here::here(),"/01. Includes/data/04.R"))
```
<!-- ## /OPENBLOK: Data-aanmaken.py -->

<!-- ## TEKSTBLOK: link1.py -->
De assumptie van normaliteit houdt in dat er een normale
verdeling van de afhankelijke variabele is in elke groep. Wanneer er duidelijke afwijkingen van normaliteit zijn,
is het transformeren van de data een optie.[^2] Een andere optie is het gebruik van de nonparametrische
[Friedman's ANOVA](09-Friedmans-ANOVA-Python.html) waar normaliteit geen assumptie is.[^3] Controleer de assumptie van normaliteit voor elke groep met de volgende stappen:  
1. Controleer de data visueel met een histogram, een boxplot of een Q-Q plot.   
2. Toets of de data normaal verdeeld zijn met de *Kolmogorov-Smirnov test* of bij een kleinere steekproef (n < 50) met de *Shapiro-Wilk test*.[^4]<sup>, </sup>[^5]  
<!-- ## /TEKSTBLOK: link1.py -->

<!-- ## CLOSEDBLOK: Sphericiteit.py -->
```{r, echo=FALSE}
cat("$`Mauchly's Test for Sphericity`
  Effect         W           p p<.05
2    Vak 0.8732982 0.005073887     *

$`Sphericity Corrections`
  Effect       GGe        p[GG] p[GG]<.05       HFe        p[HF] p[HF]<.05
2    Vak   0.47683     0.05279         *   0.56298      0.04692         ")
```
<!-- ## /CLOSEDBLOK: Sphericiteit.py -->

<!-- ## TEKSTBLOK: Sphericiteit1.py -->
Bij een p-waarde < 0,05, toont *Mauchly's test* dat de assumptie van sphericiteit geschonden is. In de output is dit te zien aan de p-waarde van 0,0051 onder ` $Mauchly's Test for Sphericity `. Er zijn twee mogelijke correcties wanneer er geen sphericiteit is: de Greenhouse-Geisser (GG) en Huynh-Feldt (HF) correctie. De Greenhouse-Geisser correctie staat bekend als conservatief, wat betekent dat de correctie een relatief lage kans op een type I fout heeft. In andere woorden, het zal niet vaak gebeuren dat deze correctie een significant effect aantoont wanneer dat er in werkelijkheid niet is. De Huynh-Feldt correctie staat echter bekend als liberaal, wat betekent dat er een relatief hoge kans op een type I fout is. De teststatistiek en p-waarde van beide correcties zijn in de output te vinden onder ` $Sphericity Corrections `.
<!-- ## /TEKSTBLOK: Sphericiteit1.py -->

<!-- ## TEKSTBLOK: Dataset-inladen.R-->
Er is een dataset `Studieuren_technische_natuurkunde` ingeladen met het aantal studieuren van eerstejaars studenten van de bachelor Technische Natuurkunde voor de drie vakken in de eerste onderwijsperiode.
<!-- ## /TEKSTBLOK: Dataset-inladen.R-->

<!-- ## TEKSTBLOK: Dataset-inladen.py -->
Er is een dataset `dfStudieuren_technische_natuurkunde` ingeladen met het aantal studieuren van eerstejaars studenten van de bachelor Technische Natuurkunde voor de drie vakken in de eerste onderwijsperiode.
<!-- ## /TEKSTBLOK: Dataset-inladen.py -->

<!-- ## TEKSTBLOK: Data-bekijken.py -->
Gebruik `<dataframe>.head()` en `<dataframe>.tail()` om de structuur van de data te bekijken.
<!-- ## /TEKSTBLOK: Data-bekijken.py -->

<!-- ## OPENBLOK: Data-bekijken1.py -->
```{python, include=FALSE}
import pandas as pd
dfStudieuren_technische_natuurkunde = pd.DataFrame(r.Studieuren_technische_natuurkunde)
```

```{python data bekijken-1, collapse = TRUE}
## Eerste 5 observaties
print(dfStudieuren_technische_natuurkunde.head(5))
```

```{python data bekijken-2, collapse = TRUE}
## Laatste 5 observaties
print(dfStudieuren_technische_natuurkunde.tail(5))
```
<!-- ## /OPENBLOK: Data-bekijken1.py -->

<!-- ## OPENBLOK: Data-selecteren.py -->
```{python data selecteren}
Studieuren_lineaire_algebra = dfStudieuren_technische_natuurkunde[dfStudieuren_technische_natuurkunde['Vak'] == "Lineaire Algebra"]['Studieuren']
Studieuren_relativiteitstheorie = dfStudieuren_technische_natuurkunde[dfStudieuren_technische_natuurkunde['Vak'] == "Relativiteitstheorie"]['Studieuren']
Studieuren_kosmologie = dfStudieuren_technische_natuurkunde[dfStudieuren_technische_natuurkunde['Vak'] == "Kosmologie"]['Studieuren']
```
<!-- ## /OPENBLOK: Data-selecteren.py -->

<!-- ## TEKSTBLOK: Data-beschrijven.py -->
Inspecteer de data met `np.mean()`, `np.std()` en `len()` om meer inzicht te krijgen in de data,, door deze aan te roepen uit het `numpy` package.
<!-- ## /TEKSTBLOK: Data-beschrijven.py -->

<!-- ## OPENBLOK: numpy1.py -->
```{python}
import numpy as np
```
<!-- ## /OPENBLOK: numpy1.py -->

<!-- ## OPENBLOK: Data-beschrijven1.py -->
```{python Data beschrijven 1, collapse=TRUE}
# Gemiddelde
print(np.mean(Studieuren_lineaire_algebra))
# Standaardafwijking
print(np.std(Studieuren_lineaire_algebra))
# Aantal observaties
print(len(Studieuren_lineaire_algebra))
```
<!-- ## /OPENBLOK: Data-beschrijven1.py -->

<!-- ## OPENBLOK: Data-beschrijven2.py -->
```{python Data beschrijven 2, collapse=TRUE}
# Gemiddelde
print(np.mean(Studieuren_relativiteitstheorie))
# Standaardafwijking
print(np.std(Studieuren_relativiteitstheorie))
# Aantal observaties
print(len(Studieuren_relativiteitstheorie))
```
<!-- ## /OPENBLOK: Data-beschrijven2.py -->

<!-- ## OPENBLOK: Data-beschrijven3.py -->
```{python Data beschrijven 3, collapse=TRUE}
# Gemiddelde
print(np.mean(Studieuren_kosmologie))
# Standaardafwijking
print(np.std(Studieuren_kosmologie))
# Aantal observaties
print(len(Studieuren_kosmologie))
```
<!-- ## /OPENBLOK: Data-beschrijven3.py -->

<!-- ## CLOSEDBLOK: Data-beschrijven4.py -->
```{python data beschrijven als object, include=FALSE, echo=TRUE}
vM_LA = np.mean(Studieuren_lineaire_algebra)
vSD_LA = np.std(Studieuren_lineaire_algebra)
vN_LA = np.size(Studieuren_lineaire_algebra)

vM_RT = np.mean(Studieuren_relativiteitstheorie)
vSD_RT = np.std(Studieuren_relativiteitstheorie)
vN_RT = np.size(Studieuren_relativiteitstheorie)

vM_KL = np.mean(Studieuren_kosmologie)
vSD_KL = np.std(Studieuren_kosmologie)
vN_KL = np.size(Studieuren_kosmologie)
```
<!-- ## /CLOSEDBLOK: Data-beschrijven4.py -->

<!-- ## TEKSTBLOK: Datatekst-beschrijven.py -->
* Gemiddeld aantal studieuren Lineaire Algebra (standaarddeviatie): `r Round_and_format(py$vM_LA)` (`r Round_and_format(py$vSD_LA)`). *n* = `r py$vN_LA`  
* Gemiddeld aantal studieuren Relativiteitstheorie (standaarddeviatie): `r Round_and_format(py$vM_RT)` (`r Round_and_format(py$vSD_RT)`). *n* = `r py$vN_RT`.
* Gemiddeld aantal studieuren Kosmologie (standaarddeviatie): `r Round_and_format(py$vM_KL)` (`r Round_and_format(py$vSD_KL)`). *n* = `r py$vN_KL`.

<!-- ## /TEKSTBLOK: Datatekst-beschrijven.py -->


<!-- ## OPENBLOK: Histogram.py -->
```{python histogram}
# Laad seaborn of facets te maken
import seaborn as sb
# Laad matplotlib.pyplot om plots te maken
import matplotlib.pyplot as plt

# Maak een facet plot met een histogram voor elke vooropleiding
g = sb.FacetGrid(dfStudieuren_technische_natuurkunde, col="Vak")
g = (g.map(plt.hist, "Studieuren", edgecolor = "black").set_axis_labels("Aantal studieuren"))
plt.show()
```
<!-- ## /OPENBLOK: Histogram.py -->

<!-- ## TEKSTBLOK: QQplot.py -->
Importeer `scipy.stats` om een Q-Q plot te maken. Gebruik de functie `scipy.stats.probplot()` om een Q-Q plot te maken.
<!-- ## TEKSTBLOK: QQplot.py -->

<!-- ## OPENBLOK: QQplot1.py -->
```{python QQplot-t1}
import scipy.stats as stats
qq = stats.probplot(Studieuren_lineaire_algebra, dist="norm", plot=plt)
title = plt.title("Lineaire algebra")
xlab = plt.xlabel("Theoretische kwantielen")
ylab = plt.ylabel("Kwantielen in data")
plt.show()
```
<!-- ## /OPENBLOK: QQplot1.py -->

<!-- ## OPENBLOK: QQplot2.py -->
```{python QQplot-t2}
import scipy.stats as stats
qq = stats.probplot(Studieuren_relativiteitstheorie, dist="norm", plot=plt)
title = plt.title("Relativiteitstheorie")
xlab = plt.xlabel("Theoretische kwantielen")
ylab = plt.ylabel("Kwantielen in data")
plt.show()

```
<!-- ## /OPENBLOK: QQplot2.py -->

<!-- ## OPENBLOK: QQplot3.py -->
```{python QQplot-t3}
import scipy.stats as stats
qq = stats.probplot(Studieuren_kosmologie, 
dist="norm", 
plot=plt)
title = plt.title("Kosmologie")
xlab = plt.xlabel("Theoretische kwantielen")
ylab = plt.ylabel("Kwantielen in data")
plt.show()

```
<!-- ## /OPENBLOK: QQplot3.py -->

<!-- ## OPENBLOK: Boxplot.py -->
```{python boxplot}
fig, ax = plt.subplots()
box = ax.boxplot([Studieuren_lineaire_algebra, Studieuren_relativiteitstheorie, Studieuren_kosmologie], labels = ["Lineaire algebra", "Relativiteitstheorie", "Kosmologie"])
title = plt.title("")
ylab = plt.ylabel("Aantal studieuren")
plt.show()
```
<!-- ## /OPENBLOK: Boxplot.py -->

<!-- ## TEKSTBLOK: Lilliefors-test1.py -->
De standaard interpretatie van een statitische toets in Python is: `(<teststatistiek>, <p-waarde>)`. Verder toetst Python standaard tweezijdig.
<!-- ## /TEKSTBLOK: Lilliefors-test1.py -->

<!-- ## OPENBLOK: Library-nortest.py -->
```{python}
import statsmodels.stats.api as smod
```
<!-- ## /OPENBLOK: Library-nortest.py -->

<!-- ## OPENBLOK: Lilliefors-test-1.py -->
``` {python Lilliefors Test-1, warning=FALSE}
print(smod.lilliefors(Studieuren_lineaire_algebra, pvalmethod="table"))
```
<!-- ## OPENBLOK: Lilliefors-test-1.py -->

<!-- ## OPENBLOK: Lilliefors-test-2.py -->
``` {python Lilliefors Test-2, warning=FALSE}
print(smod.lilliefors(Studieuren_relativiteitstheorie, pvalmethod="table"))
```
<!-- ## /OPENBLOK: Lilliefors-test-2.py -->

<!-- ## OPENBLOK: Lilliefors-test-3.py -->
``` {python Lilliefors Test-3, warning=FALSE}
print(smod.lilliefors(Studieuren_kosmologie, pvalmethod="table"))
```
<!-- ## /OPENBLOK: Lilliefors-test-3.py -->

<!-- ## OPENBLOK: Shapiro-Wilk-test-1.py -->
``` {python Shapiro-Wilk Test-1, warning=FALSE}
import scipy.stats as stats
print(stats.shapiro(Studieuren_lineaire_algebra))

```
<!-- ## /OPENBLOK: Shapiro-Wilk-test-1.py -->

<!-- ## OPENBLOK: Shapiro-Wilk-test-2.py -->
``` {python Shapiro-Wilk Test-2, warning=FALSE}
import scipy.stats as stats
print(stats.shapiro(Studieuren_relativiteitstheorie))

```
<!-- ## /OPENBLOK: Shapiro-Wilk-test-2.py -->

<!-- ## OPENBLOK: Shapiro-Wilk-test-3.py -->
``` {python Shapiro-Wilk Test-3, warning=FALSE}
import scipy.stats as stats
print(stats.shapiro(Studieuren_kosmologie))
```
<!-- ## /OPENBLOK: Shapiro-Wilk-test-3.py -->


<!-- ## TEKSTBLOK: repeatedmeasuresANOVA1.py -->
Voer de *repeated measures ANOVA* uit om de vraag te beantwoorden of er verschillen zijn tussen het aantal studieuren voor de vakken in de eerste onderwijsperiode van het eerste jaar van de bachelor Technische Natuurkunde. Gebruik de functie `rm_anova` van het package `pingouin` met als argumenten de dataset `dfStudieuren_technische_natuurkunde`, de afhankelijke variabele `dv = 'Studieuren'`, de onafhankelijke variabele `within = 'Vak'`, de variabele die de observaties aangeeft `subject = 'Studentnummer'`, `correction = True` om ook *Mauchly's test* uit te voeren en de resultaten voor de Greenhouse-Geisser correctie te laten, en `effsize = 'n2'` om *eta squared* als effectmaat te gebruiken.

<!-- ## /TEKSTBLOK: repeatedmeasuresANOVA1.py -->

<!-- ## OPENBLOK: repeatedmeasuresANOVA2.py -->
```{python ANOVA2}
# Importeer package pingouin
import pingouin as pg

# Voer de repeated measures ANOVA uit
aov = pg.rm_anova(data = dfStudieuren_technische_natuurkunde, 
dv = 'Studieuren', 
within = 'Vak',
subject = 'Studentnummer',
correction = True,
effsize = 'n2')

# Print de resultaten van repeated measures ANOVA. Omdat de output veel kolommen heeft, wordt het in twee helften geprint zodat alles zichtbaar is in de output
print(aov.iloc[:,:7])
print(aov.iloc[:,7:])
```
<!-- ## /OPENBLOK: repeatedmeasuresANOVA2.py -->

<!-- ## CLOSEDBLOK: repeatedmeasuresANOVA3.py -->
```{python ANOVA als object, echo=FALSE}
import pingouin as pg
aov2 = pg.rm_anova(data = dfStudieuren_technische_natuurkunde, 
dv = 'Studieuren', 
within = 'Vak',
subject = 'Studentnummer',
correction = True,
effsize = 'n2')

Mauchly_W = aov2['W-spher']
Mauchly_p = aov2['p-spher']
GG_F = aov2['eps']
eta2 = aov2['n2']
```
<!-- ## /CLOSEDBLOK: repeatedmeasuresANOVA3.py -->

<!-- ## TEKSTBLOK: repeatedmeasuresANOVA4.py -->

* *Mauchly's test* toont aan dat de assumptie van sphericiteit niet standthoudt in deze casus ($\chi^2$ = `r Round_and_format(py$Mauchly_W)`, p < 0,0001); gebruik in dit geval een van de correcties. In Python is alleen de (conservatieve) Greenhouse-Geisser correctie mogelijk, dus rapporteer deze. Wil je de toets op de geadviseerde manier (zowel de Greenhouse-Geisser als de Huynh-Feldt correctie uitvoeren en daarna vergelijken), dan moet de toets uitgevoerd worden in de programmeertaal R.
* De data voldoet aan de assumptie van sphericiteit, $\chi^2$ = `r Round_and_format(py$Mauchly_W)`, p = `r Round_and_format(py$Mauchly_p, 3)`
* De resultaten van de Greenhouse-Geisser correctie zijn *F* = `r Round_and_format(py$GG_F)`, p < 0,0001, *η^2^* = `r Round_and_format(py$eta2)`
* De p-waarde is kleiner dan 0,05, dus de H~0~ wordt verworpen.[^11]
* Er is een significant verschil tussen het aantal studieuren voor de drie vakken in de eerste onderwijsperiode; het effect van de verschillende vakken op het aantal studieuren is groot

<!-- ## /TEKSTBLOK: repeatedmeasuresANOVA4.py -->


<!-- ## TEKSTBLOK: posthoc1.py -->
Voer post-hoc toetsen uit om te onderzoeken welke vakken uit de eerste onderwijsperiode van elkaar verschillen wat betreft het aantal studieuren dat eerstejaars studenten van de bachelor Technische Natuurkunde hieraan besteden. Bereken eerst de verschillen in gemiddelde tussen de drie vakken. Gebruik daarna voor de post-hoc toetsen de functie `pairwise_ttests` van het `pingouin` package met als argumenten de dataset `data = dfStudieuren_technische_natuurkunde`, de afhankelijke variabele `dv = 'Studieuren'`, de onafhankelijke variabele `within = 'Vak'`, de variabele die de observaties aangeeft `subject = 'Studentnummer'`, de methode om te corrigeren voor meerdere toetsen (Bonferroni) `padjust = 'bonf`' en `parametric = True` om aan te geven dat er een parametrische toets (de t-toets) gebruikt moet worden.
<!-- ## /TEKSTBLOK: posthoc1.py -->

<!-- ## OPENBLOK: posthoc2.py -->
```{python }
# Bereken de verschillen in gemiddelde tussen de drie vakken
Verschil_gemiddelde_LA_RT = np.mean(Studieuren_lineaire_algebra) - np.mean(Studieuren_relativiteitstheorie)
Verschil_gemiddelde_RT_KL = np.mean(Studieuren_relativiteitstheorie) - np.mean(Studieuren_kosmologie)
Verschil_gemiddelde_KL_LA = np.mean(Studieuren_kosmologie) - np.mean(Studieuren_lineaire_algebra)

# Voer de post-hoc toetsen uit
post_hoc = pg.pairwise_ttests(data = dfStudieuren_technische_natuurkunde, 
dv = 'Studieuren', 
within = 'Vak',
subject = 'Studentnummer',
padjust = 'bonf',
parametric = True)

# Print de benodigde resultaten
print(post_hoc[['A', 'B', 'T', 'p-corr']])
```
<!-- ## /OPENBLOK: posthoc2.py -->

<!-- ## CLOSEDBLOK: posthoc3.py -->
```{python, include = FALSE}
# Bereken de p-waarden van de post-hoc toets
phtest = pg.pairwise_ttests(data = dfStudieuren_technische_natuurkunde, 
dv = 'Studieuren', 
within = 'Vak',
subject = 'Studentnummer',
padjust = 'bonf',
parametric = True)

# Sla de p-waarde van niet significante toets op
pwaardes = phtest['p-corr']
pwaarde_niet_significant = pwaardes[0]

```
<!-- ## /CLOSEDBLOK: posthoc3.py -->

<!-- ## /TEKSTBLOK: posthoc4.py -->
* Er is een significant verschil tussen Lineaire algebra en Relativiteitstheorie, *MD* = `r Round_and_format(py$Verschil_gemiddelde_LA_RT)`, p < 0,0001
* Er is een significant verschil tussen Relativiteitstheorie en Kosmologie, *MD* = `r Round_and_format(py$Verschil_gemiddelde_RT_KL)`, p < 0,0001
* Er is geen significant verschil tussen Kosmologie en Lineaire algebra, *MD* = `r Round_and_format(py$Verschil_gemiddelde_KL_LA)`, p = `r Round_and_format(py$pwaarde_niet_significant, 3)`

<!-- ## /TEKSTBLOK: posthoc4.py -->

<!-- ## TEKSTBLOK: rapportage.py -->
Een *repeated measures ANOVA* is uitgevoerd om te onderzoeken of er verschillen zijn tussen het aantal studieuren dat eerstejaars studenten van de bachelor Technische Natuurkunde besteden aan de vakken in de eerste onderwijsperiode. De vakken zijn Lineaire Algebra, Relativiteitstheorie en Kosmologie; beschrijvende statistieken zijn te vinden in Tabel 1. De data voldoet aan de assumptie van sphericiteit ($\chi^2$ = `r Round_and_format(py$Mauchly_W)`,  p = `r Round_and_format(py$Mauchly_p, 3)`), daarom is er geen correctie gebruikt. Het aantal studieuren voor de drie vakken in de eerste onderwijsperiode verschilt significant van elkaar, *F* = `r Round_and_format(py$GG_F)`, p < 0,0001, *η^2^* = `r Round_and_format(py$eta2)`. De sterkte van het effect van het vak op het aantal studieuren is groot. Post-hoc toetsen - waarbij een Bonferroni correctie is toegepast om te corrigeren voor meerdere toetsen -  tonen aan dat het aantal studieuren voor het vak Relativiteitstheorie significant verschilt van het aantal studieuren voor zowel het vak Lineaire Algebra als Kosmologie (voor beide p < 0,0001) en dat er een significant verschil is tussen de vakken Lineaire Algebra en Kosmologie (p = `r Round_and_format(py$pwaarde_niet_significant, 3)`). De resultaten suggereren dat eerstejaars studenten van de bachelor Technische Natuurkunde de meeste uren steken in het vak Relativiteitstheorie en daarna iets meer uren in het vak Kosmologie dan dan in het vak Lineaire Algebra.


| Opleiding     | M          | SD          | N          |
| ------------- | ---------- | ---------- | ----------- |
| Lineaire Algebra      | `r Round_and_format(py$vM_LA)` | `r Round_and_format(py$vSD_LA)` | `r Round_and_format(py$vN_LA)` |
| Relativiteitstheorie  | `r Round_and_format(py$vM_RT)` | `r Round_and_format(py$vSD_RT)` | `r Round_and_format(py$vN_RT)` |
| Kosmologie            | `r Round_and_format(py$vM_KL)` | `r Round_and_format(py$vSD_KL)` | `r Round_and_format(py$vN_KL)` |
*Tabel 1. Het gemiddelde aantal studieuren, bijbehorende standaarddeviatie en groepsgrootte voor de vakken in de eerste onderwijsperiode van de bachelor Technische Natuurkunde.*
<!-- ## /TEKSTBLOK: rapportage.py -->

<!-- ## CLOSEDBLOK: Footer.R -->
```{r footer, include = TRUE, echo = FALSE, results='asis', code =  readLines(paste0(here::here(),"/01. Includes/code/Footer.R"))}
```
<!-- ## /CLOSEDBLOK: Footer.R -->
