---
title: "07 Wilcoxon signed rank toets"
output:
  html_document:
    theme: lumen
    toc: yes
    toc_float: 
      collapsed: FALSE 
    number_sections: true
  keywords: [statistisch handboek, studiedata]
---

<!-- ## CLOSEDBLOK: Functies.R -->
```{r functies, include = TRUE, echo = FALSE, results='asis', warning=FALSE, message=FALSE}
library(here)
if (!exists("Substitute_var")) {
  ## Installeer packages en functies
  source(paste0(here::here(), "/99. Functies en Libraries/00. Voorbereidingen.R"), echo = FALSE)
}
```
<!-- ## /CLOSEDBLOK: Functies.R -->

<style>
`r htmltools::includeHTML(paste0(here::here(),"/01. Includes/css/Stylesheet_SHHO.css"))`
</style>

<!-- ## CLOSEDBLOK: Header.R -->
```{r header, include = TRUE, echo = FALSE, results='asis', code =  readLines(paste0(here::here(),"/01. Includes/code/Header.R"))} 
```
<!-- ## /CLOSEDBLOK: Header.R -->

<!-- ## CLOSEDBLOK: Reticulate.py -->
```{r reticulate, include = TRUE, echo = FALSE, warning=FALSE, message=FALSE}
library(reticulate)
knitr::knit_engines$set(python = reticulate::eng_python)
```
<!-- ## /CLOSEDBLOK: Reticulate.py -->


```{r opmerking, include=FALSE, eval=FALSE}
# Onderwijscasus idee 2: Beoordelen studenten opleiding X positiever nadat ze met hun tutor hebben gesproken?
```

<!-- ## OPENBLOK: Data-aanmaken.py -->
```{r aanmaken data, include=FALSE, echo=TRUE, results='hide'}
source(paste0(here::here(),"/01. Includes/data/07.R"))
```
<!-- ## /OPENBLOK: Data-aanmaken.py -->


# Uitvoering
<!-- ## TEKSTBLOK: Dataset-inladen.py-->
Er is data ingeladen met het bruto jaarinkomen van alumni van de Academie Mens & Maatschappij genaamd `dfAlumni_jaarinkomens`. De directeur wil kijken hoe het inkomen van zijn alumni zich ontwikkelt vier jaar nadat zij afgestudeerd zijn. Meetmoment T~1~ is één jaar na afstuderen, meetmoment T~2~ is vijf jaar na afstuderen. 
<!-- ## /TEKSTBLOK: Dataset-inladen.py-->

<!-- ## TEKSTBLOK: Data-bekijken.py -->
Gebruik `<dataframe>.head()` en `<dataframe>.tail()` om de structuur van de data te bekijken.
<!-- ## /TEKSTBLOK: Data-bekijken.py -->

<!-- ## OPENBLOK: Data-bekijken.py -->
```{python}
# Pandas library importeren
import pandas as pd
```
```{python, include=FALSE}
import pandas as pd
dfAlumni_jaarinkomens = pd.DataFrame(r.Alumni_jaarinkomens)
```

```{python data bekijken, collapse = TRUE}
## Eerste 6 observaties
print(dfAlumni_jaarinkomens.head(6))
```

```{python data bekijken2f, collapse = TRUE}
## Laatste 6 observaties
print(dfAlumni_jaarinkomens.tail(6))
```
<!-- ## /OPENBLOK: Data-bekijken.py -->

<!-- ## TEKSTBLOK: Data-beschrijven.py-->
Bekijk de grootte en de mediaan  van de data met `len()` en `numpy.median()` van het `numpy` package. 
<!-- ## /TEKSTBLOK: Data-beschrijven.py-->

<!-- ## OPENBLOK: Data-selecteren.py -->
```{python data selecteren}
Alumni_jaarinkomens_T1 = dfAlumni_jaarinkomens[dfAlumni_jaarinkomens["Meetmoment"] == "T1"]["Inkomen"]
Alumni_jaarinkomens_T2 = dfAlumni_jaarinkomens[dfAlumni_jaarinkomens["Meetmoment"] == "T2"]["Inkomen"]
```
<!-- ## /OPENBLOK: Data-selecteren.py -->


<!-- ## OPENBLOK: Data-beschrijven-1.py -->
```{python, data beschrijven 1, collapse=TRUE}
import numpy as np
print(len(Alumni_jaarinkomens_T1))
print(np.median(Alumni_jaarinkomens_T1))
```
<!-- ## /OPENBLOK: Data-beschrijven-1.py -->

<!-- ## OPENBLOK: Data-beschrijven-2.py -->
``````{python Data beschrijven 2, collapse=TRUE}
print(len(Alumni_jaarinkomens_T2))
print(np.median(Alumni_jaarinkomens_T2))
```
<!-- ## /OPENBLOK: Data-beschrijven-2.py -->

<!-- ## CLOSEDBLOK: Data-beschrijven-2.py -->
```{python data beschrijven als object, include=FALSE, echo=TRUE}
vMed_T1 = np.median(Alumni_jaarinkomens_T1)
vN_T1 = len(Alumni_jaarinkomens_T1)
vMed_T2 = np.median(Alumni_jaarinkomens_T2)
vN_T2 = len(Alumni_jaarinkomens_T2)
```
<!-- ## /CLOSEDBLOK: Data-beschrijven-2.py -->

<!-- ## TEKSTBLOK: Data-beschrijven3.py-->

* Mediaan bruto jaarinkomen op T~1~: `r paste0("€",format(py$vMed_T1, scientific = FALSE))` 
* Mediaan bruto jaarinkomen op T~2~: `r paste0("€",format(py$vMed_T2, scientific = FALSE))` 
* Aangezien de gegevens gepaard zijn, zijn de groepsgroottes op beide meetmomenten gelijk: *n~T1~* = `r py$vN_T1` en *n~T2~* = `r py$vN_T2`

<!-- ## /TEKSTBLOK: Data-beschrijven3.py-->





### Histogram
<!-- ## OPENBLOK: Histogram1.py -->
```{python histogram}
## Histogram met matplotlib
import matplotlib.pyplot as plt
fig = plt.figure(figsize = (15, 10))
sub1 = fig.add_subplot(1, 2, 1)
title1 = plt.title("Een jaar na afstudereren")
hist1 = plt.hist(Alumni_jaarinkomens_T1, density = True, edgecolor = "black", bins = 29)

sub2 = fig.add_subplot(1, 2, 2)
title2 = plt.title("Vijf jaar na afstudereren")
hist2 = plt.hist(Alumni_jaarinkomens_T2, density = True, edgecolor = "black", bins = 31)

main = fig.suptitle('Bruto jaarinkomen alumni Mens & Maatschappij')
plt.show()
```
<!-- ## /OPENBLOK: Histogram1.py -->

<!-- ## OPENBLOK: Histogram2.py -->
```{python histogram2, warnings=FALSE, message=FALSE}
# Maak een variabele met de verschilscores
Alumni_verschilscores = np.array(Alumni_jaarinkomens_T2) - np.array(Alumni_jaarinkomens_T1)

## Histogram met matplotlib
import matplotlib.pyplot as plt
hist = plt.hist(Alumni_verschilscores, density = True, edgecolor = "black", bins = 9)
title = plt.title("Verschilscores bruto jaarinkomen alumni Mens & Maatschappij")
xlab = plt.xlabel("Verschilscores")
ylab = plt.ylabel("Frequentiedichtheid")
plt.show()

```
<!-- ## /OPENBLOK: Histogram2.py -->


<!-- ## TEKSTBLOK: Wilcoxon-signed-rank-toets.py -->
Voer de *Wilcoxon signed rank toets* uit om de vraag te beantwoorden of de verdeling van de bruto jaarinkomens van alumni in vier jaar veranderd zijn. Gebruik de functie `wilcoxon()` van het `scipy` package met als eerste argument de jaarinkomens vijf jaar na afstuderen `Alumni_jaarinkomens_T2`, als tweede argument de jaarinkomens één jaar na afstuderen `Alumni_jaarinkomens_T1` en als derde argument `alternative = 'two-sided'` om tweezijdig te toetsen.
<!-- ## /TEKSTBLOK: Wilcoxon-signed-rank-toets.py -->


<!-- ## OPENBLOK: Wilcoxon-signed-rank-toets.py -->
```{python}
import scipy.stats as sp
sp.wilcoxon(Alumni_jaarinkomens_T2, Alumni_jaarinkomens_T1, alternative = 'two-sided')
sp.norm.ppf(0.05)
```
<!-- ## /OPENBLOK: Wilcoxon-signed-rank-toets.py -->


<!-- ## OPENBLOK: Wilcoxon-signed-rank-toets2.py -->
Bereken de effectmaat *r* vervolgens op basis van de p-waarde van de *Wilcoxon signed rank toets*.
```{python effectgrootte}
# Sla de p-waarde op
stat, pval = sp.wilcoxon(Alumni_jaarinkomens_T2, Alumni_jaarinkomens_T1, alternative = 'two-sided')

# Bereken de effectgrootte voor een tweezijdige toets
r = sp.norm.ppf(pval/2) / np.sqrt(len(Alumni_jaarinkomens_T1))
# Bereken de effectgrootte voor een eenzijdige toets
#r = sp.norm.ppf(pval) / np.sqrt(len(Alumni_jaarinkomens_T1))

# Print de effectgrootte (vaak weergegeven als absolute waarde)
print(np.abs(r))

```
<!-- ## /OPENBLOK: Wilcoxon-signed-rank-toets2.py -->

Bereken de aantallen en de sommen van positieve en negatieve rangschikkingen op basis van de verschilscores.

<!-- ## OPENBLOK: Wilcoxon-signed-rank-toets3.py -->
```{python sommen}
# Bereken verschilscores
Verschilscores = np.array(Alumni_jaarinkomens_T2) - np.array(Alumni_jaarinkomens_T1)

# Rangschik de absolute waarden van verschilscores met scipy.rankdata()
Rangschikkingen = sp.rankdata(np.abs(Verschilscores))

# Maak een vector met daarin de tekens (plus of min) van verschilscores) met numpy.sign()

Tekens = np.sign(Verschilscores)

# Bereken het aantal en de som van de positieve rangschikkingen
N_positief = len(Tekens[Tekens == 1])
Som_positief = np.sum(Rangschikkingen[Tekens == 1])

# Bereken het aantal en de som van de negatieve rangschikkingen
N_negatief = len(Tekens[Tekens == -1])
Som_negatief = np.sum(Rangschikkingen[Tekens == -1])
```
<!-- ## /OPENBLOK: Wilcoxon-signed-rank-toets3.py -->


<!-- ## CLOSEDBLOK: Wilcoxon-signed-rank-toets.py -->
```{python wilcox test als object, include=FALSE, echo=TRUE}
stat, pval = sp.wilcoxon(Alumni_jaarinkomens_T2, Alumni_jaarinkomens_T1, alternative = 'two-sided')
```
<!-- ## /CLOSEDBLOK: Wilcoxon-signed-rank-toets.py -->

<!-- ## TEKSTBLOK: Wilcoxon-signed-rank-toets4.py -->
* *V* = `r Round_and_format(py$stat)`, *p* < 0,0001 , *r* = `r Round_and_format(abs(py$r))`
* De toetsstatistiek *V* is in deze casus gelijk aan de som van de negatieve rangschikkingen
* Het aantal positieve rangschikkingen is `r py$N_positief`; de som is `r format(round(py$Som_positief), scientific = FALSE)`
* Het aantal negatieve rangschikkingen is `r py$N_negatief`; de som is `r round(py$Som_negatief)`
* p-waarde < 0,05, dus de H~0~ wordt verworpen[^9]
* Effectmaat is `r Round_and_format(abs(py$r))`, dus een groot effect


<!-- ## /TEKSTBLOK: Wilcoxon-signed-rank-toets4.py -->

# Rapportage
<!-- ## TEKSTBLOK: Rapportage.py -->
De *Wilcoxon signed rank toets* is uitgevoerd om de vraag te beantwoorden of de verdeling van het bruto jaarinkomen van de alumni van de Academie Mens & Maatschappij in vier jaar tijd is veranderd. De resultaten van de toets laten zien dat er een significant verschil is tussen het bruto jaarinkomen van de alumni van de Academie Mens & Maatschappij één jaar en vijf jaar na afstuderen, *V* = `r Round_and_format(py$stat)`, *p* < 0,0001, *r* = `r Round_and_format(abs(py$r))`. Er zijn `r py$N_positief` alumni die vijf jaar na afstuderen meer verdienen dan één jaar na afstuderen (som van rangschikkingen is `r format(round(py$Som_positief), scientific = FALSE)`) en er zijn `r py$N_negatief` alumni die vijf jaar na afstuderen minder verdienen dan één jaar na afstuderen (som van rangschikkingen is `r py$Som_negatief`). Alumni lijken dus meer te verdienen wanneer ze vijf jaar afgestudeerd zijn.
<!-- ## /TEKSTBLOK: Rapportage.py -->


