
<!-- ## CLOSEDBLOK: Functies.py -->
```{r functies, include = TRUE, echo = FALSE, results='asis', warning=FALSE, message=FALSE}
library(here)
if (!exists("Substitute_var")) {
  ## Installeer packages en functies
  source(paste0(here::here(), "/99. Functies en Libraries/00. Voorbereidingen.R"), echo = FALSE)
}
```
<!-- ## /CLOSEDBLOK: Functies.py -->

<style>
`r htmltools::includeHTML(paste0(here::here(),"/01. Includes/css/Stylesheet_SHHO.css"))`
</style>

<!-- ## CLOSEDBLOK: Header.R -->
```{r header, include = TRUE, echo = FALSE, results='asis', code =  readLines(paste0(here::here(),"/01. Includes/code/Header.R"))} 
```
<!-- ## /CLOSEDBLOK: Header.R -->

<!-- ## CLOSEDBLOK: Status.R -->
```{r status, include = TRUE, echo = FALSE, results='asis', code =  readLines(paste0(here::here(),"/01. Includes/code/Status.R"))} 
```
<!-- ## /CLOSEDBLOK: Status.R -->

<!-- ## CLOSEDBLOK: Reticulate.py -->
```{r reticulate, include = TRUE, echo = FALSE, warning=FALSE, message=FALSE}
library(reticulate)
knitr::knit_engines$set(python = reticulate::eng_python)
```
<!-- ## /CLOSEDBLOK: Reticulate.py -->

<!-- ## OPENBLOK: Data-aanmaken.py -->
```{r aanmaken data, include=FALSE, echo=TRUE}
source(paste0(here::here(),"/01. Includes/data/08.R"))
```
<!-- ## /OPENBLOK: Data-aanmaken.py -->


<!-- ## TEKSTBLOK: link1.py -->
Gebruik de *Mann-Whitney U toets* om te toetsen of de gemiddelde rangnummers van de verdelingen van twee ongepaarde groepen van elkaar verschillen.[^1] De *Mann-Whitney U toets* is een alternatief voor de [ongepaarde t-toets](03-Ongepaarde-t-toets-R.Python) als de verdelingen niet normaal verdeeld zijn. Alleen als de verdelingen van beide groepen dezelfde vorm hebben, kan de *Mann-Whitney U toets* ook gebruikt worden om het verschil tussen de medianen van twee groepen te toetsen.[^9] Gebruik *Mood's mediaan toets* om medianen te toetsen bij twee ongepaarde groepen waarvan de verdelingen niet dezelfde vorm hebben.
<!-- ## /TEKSTBLOK: link1.py -->

<!-- ## TEKSTBLOK: link2.py -->
Het meetniveau van de afhankelijke variabele is ordinaal[^12] of continu.[^9] In deze toetspagina staat een casus met continue data centraal; een casus met ordinale data met bijbehorende uitwerking is te vinden in de [Mann-Whitney U toets II](23-Mann-Whitney-U-toets-II-Python.html).

De *Mann-Whitney U toets* hoeft - in tegenstelling tot de [ongepaarde t-toets](03-Ongepaarde-t-toets-Python.html) - niet te voldoen aan de assumptie van normaliteit.  Daarnaast hebben uitbijters minder invloed op het eindresultaat dan bij de [ongepaarde t-toets](03-Ongepaarde-t-toets-Python.html). Daarentegen, als de data wel normaal verdeeld is, heeft de *Mann-Whitney U toets* minder onderscheidend vermogen[^2] dan de [ongepaarde t-toets](03-Ongepaarde-t-toets-Python.html). Vandaar dat ondanks het voordeel van de grotere robuustheid er toch minder vaak voor de *Mann-Whitney U toets* gekozen wordt.
<!-- ## /TEKSTBLOK: link2.py -->

<!-- ## TEKSTBLOK: Dataset-inladen.py -->
Er is data ingeladen met het aantal studiepunten dat studenten in het tweede jaar halen. `dfPunten_jaar2_NL` bevat Nederlandse studenten, `dfPunten_jaar2_inter` bevat internationale studenten. 
<!-- ## /TEKSTBLOK: Dataset-inladen.py -->

<!-- ## TEKSTBLOK: Data-bekijken.py -->
Gebruik `<dataframe>.head()` en `<dataframe>.tail()` om de structuur van de data te bekijken.
<!-- ## /TEKSTBLOK: Data-bekijken.py -->

<!-- ## OPENBLOK: Data-bekijken.py -->
```{python}
# Pandas library importeren
import pandas as pd
```
```{python, include=FALSE}
import pandas as pd
dfStudiepunten_studiejaar2 = pd.DataFrame(r.Studiepunten_studiejaar2)
```

```{python, collapse = TRUE}
## Eerste 6 observaties
print(dfStudiepunten_studiejaar2.head(6))
```

```{python, collapse = TRUE}
## Laatste 6 observaties
print(dfStudiepunten_studiejaar2.tail(6))
```
<!-- ## /OPENBLOK: Data-bekijken.py -->

<!-- ## TEKSTBLOK: Data-beschrijven.py -->
Bekijk de grootte, de mediaan en de kwantielen van de data met `np.size()` en `np.quantile()`. De mediaan en kwantielen worden vaak gebruikt als maat wanneer een verdeling niet symmetrisch is.
<!-- ## /TEKSTBLOK: Data-beschrijven.py -->

<!-- ## OPENBLOK: Data-selecteren.py -->
```{python data selecteren}
Studiepunten_Nederlands = dfStudiepunten_studiejaar2[dfStudiepunten_studiejaar2["Vooropleiding"] == "Nederlands"]["Studiepunten"]
Studiepunten_buitenlands = dfStudiepunten_studiejaar2[dfStudiepunten_studiejaar2["Vooropleiding"] == "buitenlands"]["Studiepunten"]
```
<!-- ## /OPENBLOK: Data-selecteren.py -->

<!-- ## OPENBLOK: Numpy-inladen.py -->
```{python}
import numpy as np
```
<!-- ## /OPENBLOK: Numpy-inladen.py -->

<!-- ## OPENBLOK: Data-beschrijven-1.py -->
```{python, collapse=TRUE}
print(np.size(Studiepunten_Nederlands))
print(np.quantile(Studiepunten_Nederlands, [0, 0.25, 0.5, 0.75, 1]))
```
<!-- ## /OPENBLOK: Data-beschrijven-1.py -->

<!-- ## OPENBLOK: Data-beschrijven-2.py -->
```{python, collapse=TRUE}
print(np.size(Studiepunten_buitenlands))
print(np.quantile(Studiepunten_buitenlands, [0, 0.25, 0.5, 0.75, 1]))
```
<!-- ## /OPENBLOK: Data-beschrijven-2.py -->

<!-- ## CLOSEDBLOK: Data-beschrijven-3.py -->
``` {python data beschrijven als object, include=FALSE, echo=TRUE}
## Onderstaand zijn de dynamische variabelen te vinden
q_NL = np.quantile(Studiepunten_Nederlands, [0, 0.25, 0.5, 0.75, 1])
q_Inter = np.quantile(Studiepunten_buitenlands, [0, 0.25, 0.5, 0.75, 1])

vN_NL = len(Studiepunten_Nederlands)
vN_Inter = len(Studiepunten_buitenlands)

vQ1_NL = q_NL[1]
vQ1_Inter = q_Inter[1]

vQ2_NL = q_NL[2]
vQ2_Inter = q_Inter[2]

vQ3_NL = q_NL[3]
vQ3_Inter = q_Inter[3]
```
<!-- ## /CLOSEDBLOK: Data-beschrijven-3.py -->

<!-- ## TEKSTBLOK: Data-beschrijven2.py -->
* Mediaan studenten Nederlandse vooropleiding: `r Round_and_format(py$vQ2_NL)`, *n* = `r py$vN_NL`.
* Mediaan studenten buitenlandse vooropleiding: `r Round_and_format(py$vQ2_Inter)`, *n* = `r py$vN_Inter`.

<!-- ## /TEKSTBLOK: Data-beschrijven2.py -->

<!-- ## OPENBLOK: Histogram1.py -->
```{python histogram}
## Histogram met matplotlib
import matplotlib.pyplot as plt
fig = plt.figure(figsize = (15, 10))
sub1 = fig.add_subplot(1, 2, 1)
title1 = plt.title("Nederlandse vooropleiding")
hist1 = plt.hist(Studiepunten_Nederlands, density = True, edgecolor = "black", bins = 29)

sub2 = fig.add_subplot(1, 2, 2)
title2 = plt.title("Buitenlandse vooropleiding")
hist2 = plt.hist(Studiepunten_buitenlands, density = True, edgecolor = "black", bins = 31)

main = fig.suptitle('Studiepunten van studenten Business Administration in het tweede jaar')
plt.show()
```
<!-- ## /OPENBLOK: Histogram1.py -->




<!-- ## TEKSTBLOK: Mann-Whitney-U-toets-1.py -->
Gebruik de functie `mannwhitneyu()` van het `scipy` package om een *Mann-Whitney U toets* te doen. Het eerste argument bevat het aantal studiepunten van studenten met een Nederlandse vooropleiding `Studiepunten_Nederlands`; het tweede argument het aantal studiepunten van studenten met een buitenlandse vooropleiding `Studiepunten_buitenlands`. Voer daarna het argument `alternative = 'two-sided'` vanwege de tweezijdige alternatieve hypothese.
<!-- ## /TEKSTBLOK: Mann-Whitney-U-toets-1.py -->

<!-- ## OPENBLOK: Mann-Whitney-U-toets-2.py -->
```{python}
import scipy.stats as sp
sp.mannwhitneyu(Studiepunten_Nederlands, 
Studiepunten_buitenlands,
alternative = 'two-sided')
```
<!-- ## /OPENBLOK: Mann-Whitney-U-toets-2.py -->


<!-- ## CLOSEDBLOK: Mann-Whitney-U-toets-3.py -->
```{python Mann Whitney U toets als object, include = FALSE}
stat, pval = sp.mannwhitneyu(Studiepunten_Nederlands, 
Studiepunten_buitenlands,
alternative = 'two-sided')
```
<!-- ## /CLOSEDBLOK: Mann-Whitney-U-toets-3.py -->


<!-- ## OPENBLOK: Mann-Whitney-U-toets-4.py -->
```{python effectgrootte}
# Sla de p-waarde op
stat, pval = sp.wilcoxon(Alumni_jaarinkomens_T2, Alumni_jaarinkomens_T1, alternative = 'two-sided')

# Bereken de effectgrootte voor een tweezijdige toets
Effectmaat = sp.norm.ppf(pval/2) / np.sqrt(len(Alumni_jaarinkomens_T1))
# Bereken de effectgrootte voor een eenzijdige toets
#r = sp.norm.ppf(pval) / np.sqrt(len(Alumni_jaarinkomens_T1))

# Print de effectgrootte (vaak weergegeven als absolute waarde)
print(np.abs(Effectmaat))

```
<!-- ## /OPENBLOK: Mann-Whitney-U-toets-4.py -->

<!-- ## OPENBLOK: Mann-Whitney-U-toets-5.py -->
```{python sommen}

#dfStudiepunten_studiejaar2[dfStudiepunten_studiejaar2["Vooropleiding"] == "Nederlands"]["Studiepunten"]
vvv = dfStudiepunten_studiejaar2["Vooropleiding"] == "Nederlands"
print(vvv)

dfStudiepunten_studiejaar2[-vvv]

```
```{python}
# Sla de studiepunten variabele op in vector
Studiepunten_vector = dfStudiepunten_studiejaar2["Studiepunten"]

# Rangschik de studiepunten
Rangnummers = sp.rankdata(dfStudiepunten_studiejaar2["Studiepunten"])

# Bepaal de index met daarin studenten met een Nederlandse vooropleiding
Vooropleiding_Nederlands = dfStudiepunten_studiejaar2["Vooropleiding"] == "Nederlands"

# Bereken gemiddelde rangnummers
N_positief = len(Studiepunten_vector[Vooropleiding_Nederlands == True])
print(N_positief)
Rangnummer_Nederlandse_vooropleiding = np.sum(Rangnummers[Vooropleiding_Nederlands == True]) / N_positief

N_negatief = len(Studiepunten_vector[Vooropleiding_Nederlands == False])
print(N_positief)
Rangnummer_buitenlandse_vooropleiding = np.sum(Rangnummers[Vooropleiding_Nederlands == False]) / N_negatief

# Print gemiddelde rangnummers
Rangnummer_Nederlandse_vooropleiding
Rangnummer_buitenlandse_vooropleiding

```
<!-- ## /OPENBLOK: Mann-Whitney-U-toets-5.py -->


<!-- ## TEKSTBLOK: Mann-Whitney-U-toets-6.py -->
* *W* = `r Round_and_format(py$stat)`, *p* = < 0,0001, *r* = `r Round_and_format(abs(py$Effectmaat))`
* *p*-waarde < 0,05, dus de H~0~ wordt verworpen.[^8]
* Effectmaat is `r Round_and_format(abs(py$Effectmaat))`, dus een klein tot gemiddeld effect
* Het gemiddelde rangnummer is `r Round_and_format(py$Rangnummer_Nederlandse_vooropleiding)` (*n*=`r py$N_positief`) voor studenten met een Nederlandse vooropleiding en `r Round_and_format(py$Rangnummer_buitenlandse_vooropleiding)` (*n*=`r py$N_negatief`) voor studenten met een buitenlandse vooropleiding. De verdeling van studenten met een Nederlandse vooropleiding bevat dus hogere waarden dan de verdeling van studenten met een buitenlandse vooropleiding.

<!-- ## /TEKSTBLOK: Mann-Whitney-U-toets-6.py -->

<!-- ## TEKSTBLOK: Rapportage.py -->
De *Mann-Whitney U toets* is uitgevoerd om te toetsen of het behaalde aantal studiepunten in het tweede jaar van de bachelor Business Administration hetzelfde is voor studenten met buitenlandse vooropleiding als voor studenten met Nederlandse vooropleiding. Uit de resultaten kan afgelezen worden dat er een significant verschil is tussen de verdelingen van het aantal studiepunten van studenten met een buitenlandse vooropleiding en met een Nederlandse vooropleiding, *W* = `r Round_and_format(py$stat)`, *p* < 0,0001, *r* = `r Round_and_format(abs(py$Effectmaat))`. Er is een klein tot gemiddeld effect van het verschil in het land van vooropleiding op het aantal studiepunten. Het gemiddelde rangnummer is `r Round_and_format(py$Rangnummer_Nederlandse_vooropleiding)` (*n*=`r py$N_positief`) voor studenten met een Nederlandse vooropleiding en `r Round_and_format(py$Rangnummer_buitenlandse_vooropleiding)` (*n*=`r py$N_negatief`) voor studenten met een buitenlandse vooropleiding. Studenten met een Nederlandse vooropleiding lijken dus een hoger aantal studiepunten te halen in het tweede jaar dan studenten met een buitenlandse vooropleiding.  
<!-- ## /TEKSTBLOK: Rapportage.py -->

<!-- ## CLOSEDBLOK: Footer.R -->
```{r footer, include = TRUE, echo = FALSE, results='asis', code =  readLines(paste0(here::here(),"/01. Includes/code/Footer.R"))}
```
<!-- ## /CLOSEDBLOK: Footer.R -->
