---
title: "Mann-Whitney U toets"
output:
  html_document:
    theme: lumen
    toc: yes
    toc_float: 
      collapsed: FALSE 
    number_sections: true
  keywords: [statistisch handboek, studiedata]
---

<style>
`r htmltools::includeHTML(paste0(here::here(),"/01. Includes/css/Stylesheet_SHHO.css"))`
</style>

```{r header, include = FALSE, echo = TRUE, results='asis'} 
paste0(here::here(),"/01. Includes/code/Header.R")
```

<!-- ## OPENBLOK: Functiedefinities.R -->
```{r functiedefinities,include=FALSE, echo=TRUE}
library(stringr)
Round_and_format <- function(x, digits = 2) {
  x <- as.character(round(x, digits))
  x <- str_replace(x, "[.]", ",")
  return(x)
}

Round_and_format_0decimals <- function(x, digits = 0) {
  x <- as.character(round(x, digits))
  x <- str_replace(x, "[.]", ",")
  return(x)
}
library(reticulate)
knitr::knit_engines$set(python = reticulate::eng_python)
```
<!-- ## /OPENBLOK: Functiedefinities.R -->

<!-- ## OPENBLOK: Data-aanmaken.R -->
```{r aanmaken data, include=FALSE, echo=TRUE}
source(paste0(here::here(),"/01. Includes/data/08.R"))
```
<!-- ## /OPENBLOK: Data-aanmaken.R -->

<!-- ## TEKSTBLOK: Dataset-inladen.py -->
Er is data ingeladen met het aantal punten dat studenten in het tweede jaar halen. `dfPunten_jaar2_NL` bevat Nederlandse studenten, `dfPunten_jaar2_inter` bevat internationale studenten. 
<!-- ## /TEKSTBLOK: Dataset-inladen.py -->

<!-- ## TEKSTBLOK: Data-bekijken.py -->
Gebruik `<dataframe>.head()` en `<dataframe>.tail()` om de structuur van de data te bekijken.
<!-- ## /TEKSTBLOK: Data-bekijken.py -->

<!-- ## OPENBLOK: Data-bekijken.py -->
```{python, include=FALSE}
import pandas as pd
dfPunten_jaar2 = pd.DataFrame(r.Punten_jaar2)
```

```{python data bekijken, collapse = TRUE}
## Eerste 6 observaties
print(dfPunten_jaar2.head(6))
```

```{python data bekijken, collapse = TRUE}
## Laatste 6 observaties
print(dfPunten_jaar2.tail(6))
```
<!-- ## /OPENBLOK: Data-bekijken.py -->

<!-- ## TEKSTBLOK: Data-beschrijven.py -->
Bekijk de grootte, de mediaan en de kwantielen van de data met `np.size()` en `np.quantile()`.
<!-- ## /TEKSTBLOK: Data-beschrijven.py -->

<!-- ## OPENBLOK: Data-selecteren.py -->
```{python data selecteren}
Nederlands = dfPunten_jaar2[dfPunten_jaar2["Nederlands"] == "ja"]["EC_Jaar2"]
Niet_Nederlands = dfPunten_jaar2[dfPunten_jaar2["Nederlands"] != "ja"]["EC_Jaar2"]
```
<!-- ## /OPENBLOK: Data-selecteren.py -->

<!-- ## OPENBLOK: Data-beschrijven-1.py -->
```{python}
import numpy as np
```

```{python, data beschrijven 1, collapse=TRUE}
print(np.(Nederlands))
print(np.quantile(Nederlands, [0, 0.25, 0.5, 0.75, 1]))
```
<!-- ## /OPENBLOK: Data-beschrijven-1.py -->

<!-- ## OPENBLOK: Data-beschrijven-2.py -->
```{python, data beschrijven 1, collapse=TRUE}
print(len(Niet_Nederlands))
print(np.quantile(Niet_Nederlands, [0, 0.25, 0.5, 0.75, 1]))
```
<!-- ## /OPENBLOK: Data-beschrijven-2.py -->

<!-- ## TEKSTBLOK: Mann-Whitney-U-toets.R -->
Gebruik `stats.mannwhitneyu()` met twee argumenten om een Mann-Whitney U toets te doen in Python. De standaard interpretatie van een statitische toets in Python is als volgt: `(<teststatistiek>, <p-waarde>)`.
<!-- ## /TEKSTBLOK: Mann-Whitney-U-toets.R -->

<!-- ## OPENBLOK: Mann-Whitney-U-toets.py -->
```{python}
import scipy.stats as stats
```

```{python}
print(stats.mannwhitneyu(Nederlands, Niet_Nederlands, alternative = "two-sided"))
```
<!-- ## /OPENBLOK: Mann-Whitney-U-toets.py -->
