---
title: "Mann-Whitney U toets"
output:
  html_document:
    theme: lumen
    toc: yes
    toc_float: 
      collapsed: FALSE 
    number_sections: true
  keywords: [statistisch handboek, studiedata]
---
<!-- ## CLOSEDBLOK: Functies.py -->
```{r functies, include = TRUE, echo = FALSE, results='asis', warning=FALSE, message=FALSE}
library(here)
if (!exists("Substitute_var")) {
  ## Installeer packages en functies
  source(paste0(here::here(), "/99. Functies en Libraries/00. Voorbereidingen.R"), echo = FALSE)
}
```
<!-- ## /CLOSEDBLOK: Functies.py -->

<style>
`r htmltools::includeHTML(paste0(here::here(),"/01. Includes/css/Stylesheet_SHHO.css"))`
</style>

<!-- ## CLOSEDBLOK: Header.py -->
```{r header, include = TRUE, echo = FALSE, results='asis', code =  readLines(paste0(here::here(),"/01. Includes/code/Header.R"))} 
```
<!-- ## /CLOSEDBLOK: Header.py -->

<!-- ## CLOSEDBLOK: Status.py -->
```{r status, include = TRUE, echo = FALSE, results='asis', code =  readLines(paste0(here::here(),"/01. Includes/code/Status.R"))} 
```
<!-- ## /CLOSEDBLOK: Status.py -->

<!-- ## CLOSEDBLOK: Reticulate.py -->
```{r reticulate, include = TRUE, echo = FALSE, warning=FALSE, message=FALSE}
library(reticulate)
knitr::knit_engines$set(python = reticulate::eng_python)
```
<!-- ## /CLOSEDBLOK: Reticulate.py -->

<!-- ## OPENBLOK: Data-aanmaken.py -->
```{r aanmaken data, include=FALSE, echo=TRUE}
source(paste0(here::here(),"/01. Includes/data/08.R"))
```
<!-- ## /OPENBLOK: Data-aanmaken.py -->

<!-- ## TEKSTBLOK: Dataset-inladen.py -->
Er is data ingeladen met het aantal punten dat studenten in het tweede jaar halen. `dfPunten_jaar2_NL` bevat Nederlandse studenten, `dfPunten_jaar2_inter` bevat internationale studenten. 
<!-- ## /TEKSTBLOK: Dataset-inladen.py -->

<!-- ## TEKSTBLOK: Data-bekijken.py -->
Gebruik `<dataframe>.head()` en `<dataframe>.tail()` om de structuur van de data te bekijken.
<!-- ## /TEKSTBLOK: Data-bekijken.py -->

<!-- ## OPENBLOK: Data-bekijken.py -->
```{python, include=FALSE}
import pandas as pd
dfPunten_jaar2 = pd.DataFrame(r.Punten_jaar2)
```

```{python, collapse = TRUE}
## Eerste 6 observaties
print(dfPunten_jaar2.head(6))
```

```{python, collapse = TRUE}
## Laatste 6 observaties
print(dfPunten_jaar2.tail(6))
```
<!-- ## /OPENBLOK: Data-bekijken.py -->

<!-- ## TEKSTBLOK: Data-beschrijven.py -->
Bekijk de grootte, de mediaan en de kwantielen van de data met `np.size()` en `np.quantile()`.
<!-- ## /TEKSTBLOK: Data-beschrijven.py -->

<!-- ## OPENBLOK: Data-selecteren.py -->
```{python data selecteren}
Nederlands = dfPunten_jaar2[dfPunten_jaar2["Nederlands"] == "ja"]["EC_Jaar2"]
Niet_Nederlands = dfPunten_jaar2[dfPunten_jaar2["Nederlands"] != "ja"]["EC_Jaar2"]
```
<!-- ## /OPENBLOK: Data-selecteren.py -->

<!-- ## OPENBLOK: Numpy-inladen.py -->
```{python}
import numpy as np
```
<!-- ## /OPENBLOK: Numpy-inladen.py -->

<!-- ## OPENBLOK: Data-beschrijven-1.py -->
```{python, collapse=TRUE}
print(np.size(Nederlands))
print(np.quantile(Nederlands, [0, 0.25, 0.5, 0.75, 1]))
```
<!-- ## /OPENBLOK: Data-beschrijven-1.py -->

<!-- ## OPENBLOK: Data-beschrijven-2.py -->
```{python, collapse=TRUE}
print(np.size(Niet_Nederlands))
print(np.quantile(Niet_Nederlands, [0, 0.25, 0.5, 0.75, 1]))
```
<!-- ## /OPENBLOK: Data-beschrijven-2.py -->

<!-- ## CLOSEDBLOK: Data-beschrijven-3.py -->
``` {python data beschrijven als object, include=FALSE, echo=TRUE}
## Onderstaand zijn de dynamische variabelen te vinden
q_NL = np.quantile(Nederlands, [0, 0.25, 0.5, 0.75, 1])
q_Inter = np.quantile(Niet_Nederlands, [0, 0.25, 0.5, 0.75, 1])

vN_NL = len(Nederlands)
vN_Inter = len(Niet_Nederlands)

vQ1_NL = q_NL[1]
vQ1_Inter = q_Inter[1]

vQ2_NL = q_NL[2]
vQ2_Inter = q_Inter[2]

vQ3_NL = q_NL[3]
vQ3_Inter = q_Inter[3]
```
<!-- ## /CLOSEDBLOK: Data-beschrijven-3.py -->

<!-- ## TEKSTBLOK: Data-beschrijven2.py -->
* Mediaan Nederlandse studenten: `r Round_and_format(py$vQ2_NL)`. *n* = `r py$vN_NL`.
* Mediaan internationale studenten: `r Round_and_format(py$vQ2_Inter)`. *n* = `r py$vN_Inter`.

<!-- ## /TEKSTBLOK: Data-beschrijven2.py -->

<!-- ## TEKSTBLOK: Mann-Whitney-U-toets-1.py -->
Gebruik `pg.mwu()` met twee argumenten om een Mann-Whitney U toets te doen in Python. De standaard interpretatie van een statitische toets in Python is als volgt: `(<teststatistiek>, <p-waarde>)`. Verder toetst Python standaard tweezijdig.
<!-- ## /TEKSTBLOK: Mann-Whitney-U-toets-1.py -->

<!-- ## OPENBLOK: Mann-Whitney-U-toets-2.py -->
```{python}
import pingouin as pg
```

```{python}
print(pg.mwu(Nederlands, Niet_Nederlands))
```
<!-- ## /OPENBLOK: Mann-Whitney-U-toets-2.py -->

<!-- ## CLOSEDBLOK: Mann-Whitney-U-toets-3.py -->
```{python Mann Whitney U toets als object, include = FALSE}
stat = pg.mwu(Nederlands, Niet_Nederlands)['U-val']
pval = pg.mwu(Nederlands, Niet_Nederlands)['p-val']
```
<!-- ## /CLOSEDBLOK: Mann-Whitney-U-toets-3.py -->

<!-- ## TEKSTBLOK: Mann-Whitney-U-toets-4.py -->
* *W* = `r Round_and_format(py$stat)`, *p* = `r Round_and_format(py$pval)`
* p-waarde > 0,05, dus de H~0~ wordt niet verworpen.[^4]

<!-- ## /TEKSTBLOK: Mann-Whitney-U-toets-4.py -->

<!-- ## TEKSTBLOK: Rapportage.py -->
De *Mann-Whitney U toets* is uitgevoerd om te toetsen of het behaalde aantal EC in het tweede jaar hetzelfde is van internationale studenten als van Nederlandse studenten. Uit de resultaten kan afgelezen worden dat er geen statistisch significant verschil is tussen het aantal studiepunten van internationale studenten als van Nederlandse studenten. *W* = `r Round_and_format(py$stat)`, p-waarde > 0,05. 
<!-- ## /TEKSTBLOK: Rapportage.py -->
