

<!-- ## CLOSEDBLOK: Functies.R -->
```{r functies, include = TRUE, echo = FALSE, results='asis', warning=FALSE, message=FALSE}
library(here)
if (!exists("Substitute_var")) {
  ## Installeer packages en functies
  source(paste0(here::here(), "/99. Functies en Libraries/00. Voorbereidingen.R"), echo = FALSE)
}
```
<!-- ## /CLOSEDBLOK: Functies.R -->

<style>
`r htmltools::includeHTML(paste0(here::here(),"/01. Includes/css/Stylesheet_SHHO.css"))`
</style>

<!-- ## CLOSEDBLOK: Header.R -->
```{r header, include = TRUE, echo = FALSE, results='asis', code =  readLines(paste0(here::here(),"/01. Includes/code/Header.R"))} 
```
<!-- ## /CLOSEDBLOK: Header.R -->

<!-- ## CLOSEDBLOK: Status.R -->
```{r status, include = TRUE, echo = FALSE, results='asis', code =  readLines(paste0(here::here(),"/01. Includes/code/Status.R"))} 
```
<!-- ## /CLOSEDBLOK: Status.R -->

<!-- ## CLOSEDBLOK: Reticulate.py -->
```{r reticulate, include = TRUE, echo = FALSE, warning=FALSE, message=FALSE}
library(reticulate)
knitr::knit_engines$set(python = reticulate::eng_python)
```
<!-- ## /CLOSEDBLOK: Reticulate.py -->

<!-- ## OPENBLOK: Data-aanmaken.py -->
```{r aanmaken data, include=FALSE, echo=TRUE}
source(paste0(here::here(),"/01. Includes/data/09.R"))
```
<!-- ## /OPENBLOK: Data-aanmaken.py -->


<!-- ## /TEKSTBLOK: Link1.py -->
Gebruik *Friedman's ANOVA* om de gemiddelde rangnummers[^13] te vergelijken voor de verdelingen van drie of meer herhaalde metingen van één groep of voor de verdelingen van drie of meer gepaarde groepen.[^1]<sup>, </sup>[^2] *Friedman's ANOVA* is een alternatief voor de [repeated measures ANOVA](04-Repeated-measures-ANOVA-Python.html) wanneer de data niet aan de assumptie van normaliteit voldoet. Daarnaast hebben uitbijters minder invloed op het resultaat van *Friedman's ANOVA* in vergelijking tot de [repeated measures ANOVA](04-Repeated-measures-ANOVA-Python.html). Echter, als de data aan de assumpties van de [repeated measures ANOVA](04-Repeated-measures-ANOVA-Python.html) voldoet, heeft die toets een hoger onderscheidend vermogen dan *Friedman's ANOVA*.[^3]
<!-- ## /TEKSTBLOK: Link1.py -->





<!-- ## TEKSTBLOK: Link2.py -->
*Friedman's ANOVA* toetst of er verschillen zijn tussen de verdelingen van groepen. Voer een post-hoc toets uit om te bepalen welke groepen van elkaar verschillen. Gebruik de [Wilcoxon signed rank toets](07-Wilcoxon-signed-rank-toets-R.html) als post-hoc toets. De [Wilcoxon signed rank toets](07-Wilcoxon-signed-rank-toets-R.html) toetst of er een verschil tussen de verdelingen is van twee gepaarde groepen (i.e. of een van beide verdelingen hogere waardes heeft dan de andere verdeling). Hoewel het minder gebruikelijk is, is de [tekentoets](27-Tekentoets-II-R.html) ook een optie als post-hoc toets. Deze toets toetst het verschil tussen de medianen van twee gepaarde groepen.
<!-- ## /TEKSTBLOK: Link2.py -->



<!-- ## TEKSTBLOK: Dataset-inladen.py-->
Er is een dataset `dfBeoordelingen_eetgelegenheden` ingeladen met de beoordelingen van de eetgelegenheden in het hoofdgebouw, bestuursgebouw, sportcentrum en cultuurcentrum.
<!-- ## /TEKSTBLOK: Dataset-inladen.py-->


<!-- ## TEKSTBLOK: Data-bekijken.py -->
Gebruik `<dataframe>.head()` en `<dataframe>.tail()` om de structuur van de data te bekijken.
<!-- ## /TEKSTBLOK: Data-bekijken.py -->

<!-- ## OPENBLOK: Data-bekijken.py -->
```{python, include=FALSE}
import pandas as pd
dfBeoordelingen_eetgelegenheden = pd.DataFrame(r.Beoordelingen_eetgelegenheden)
```

```{python data bekijken-1, collapse = TRUE}
import pandas as pd
## Eerste 6 observaties
print(dfBeoordelingen_eetgelegenheden.head(6))
```

```{python data bekijken-2, collapse = TRUE}
## Laatste 6 observaties
print(dfBeoordelingen_eetgelegenheden.tail(6))
```
<!-- ## /OPENBLOK: Data-bekijken.py -->

<!-- ## TEKSTBLOK: Data-bekijken2.py-->
De dataset bevat beoordelingen van studenten van eetgelegenheden in verschillende gebouwen. Gebruik `<data.frame>.<kolomnaam>.unique()` om te onderzoeken welke gebouwen er in de data aanwezig zijn. 
<!-- ## /TEKSTBLOK: Data-bekijken2.py-->

<!-- ## OPENBLOK: Data-bekijken-2.py -->
```{python data bekijken 2}
## Unieke opleidingen
print(dfBeoordelingen_eetgelegenheden['Eetgelegenheid'].unique())
```
<!-- ## /OPENBLOK: Data-bekijken-2.py -->

<!-- ## TEKSTBLOK: Data-bekijken3.py-->
Inspecteer om meer inzicht te krijgen in de data de groepen met `.size()` en `.quantile()`. Selecteer eerst de juiste variabelen met `dfBeoordelingen_eetgelegenheden[['Beoordeling','Eetgelegenheid']]`en groepeer daarna voor de eetgelegenheden met .groupby(['Eetgelegenheid']). De mediaan is gelijk aan kwantiel `0.5`.
<!-- ## /TEKSTBLOK: Data-bekijken3.py-->

<!-- ## OPENBLOK: Data-beschrijven.py -->
```{python}
print(dfBeoordelingen_eetgelegenheden[['Beoordeling','Eetgelegenheid']].groupby(['Eetgelegenheid']).size())
```

```{python}
print(dfBeoordelingen_eetgelegenheden[['Beoordeling','Eetgelegenheid']].groupby(['Eetgelegenheid']).quantile([0.25, 0.5, 0.75]))
```
<!-- ## /OPENBLOK: Data-beschrijven.py -->

<!-- ## CLOSEDBLOK: Data-beschrijven.py -->
``` {python data beschrijven als object, include=FALSE, echo=TRUE}

import numpy as np
dfHG = np.array(dfBeoordelingen_eetgelegenheden[dfBeoordelingen_eetgelegenheden['Eetgelegenheid'] == "Hoofdgebouw"]['Beoordeling'])
dfBG = np.array(dfBeoordelingen_eetgelegenheden[dfBeoordelingen_eetgelegenheden['Eetgelegenheid'] == "Bestuursgebouw"]['Beoordeling'])
dfSC = np.array(dfBeoordelingen_eetgelegenheden[dfBeoordelingen_eetgelegenheden['Eetgelegenheid'] == "Sportcentrum"]['Beoordeling'])
dfCC = np.array(dfBeoordelingen_eetgelegenheden[dfBeoordelingen_eetgelegenheden['Eetgelegenheid'] == "Cultuurcentrum"]['Beoordeling'])

vN_HG = len(dfHG)
vN_BG = len(dfBG)
vN_SC = len(dfSC)
vN_CC = len(dfCC)

vQ1_HG = np.quantile(dfHG, 0.25)
vQ1_BG = np.quantile(dfBG, 0.25)
vQ1_SC = np.quantile(dfSC, 0.25)
vQ1_CC = np.quantile(dfCC, 0.25)

vMed_HG = np.quantile(dfHG, 0.5)
vMed_BG = np.quantile(dfBG, 0.5)
vMed_SC = np.quantile(dfSC, 0.5)
vMed_CC = np.quantile(dfCC, 0.5)

vQ3_HG = np.quantile(dfHG, 0.75)
vQ3_BG = np.quantile(dfBG, 0.75)
vQ3_SC = np.quantile(dfSC, 0.75)
vQ3_CC = np.quantile(dfCC, 0.75)


```
<!-- ## /CLOSEDBLOK: Data-beschrijven.py -->

<!-- ## TEKSTBLOK: Data-beschrijven.py -->
* Hoofdgebouw: *Mdn* =  `r Round_and_format(py$vMed_HG)`, *Q1* = `r Round_and_format(py$vQ1_HG)`, *Q3* = `r Round_and_format(py$vQ3_HG)`, *n* = `r Round_and_format(py$vN_HG)`.
* Bestuursgebouw: *Mdn* =  `r Round_and_format(py$vMed_BG)`, *Q1* = `r Round_and_format(py$vQ1_BG)`, *Q3* = `r Round_and_format(py$vQ3_BG)`, *n* = `r Round_and_format(py$vN_BG)`.
* Sportcentrum: *Mdn* =  `r Round_and_format(py$vMed_SC)`, *Q1* = `r Round_and_format(py$vQ1_SC)`, *Q3* = `r Round_and_format(py$vQ3_SC)`, *n* = `r Round_and_format(py$vN_SC)`.
* Cultuurcentrum: *Mdn* =  `r Round_and_format(py$vMed_CC)`, *Q1* = `r Round_and_format(py$vQ1_CC)`, *Q3* = `r Round_and_format(py$vQ3_CC)`, *n* = `r Round_and_format(py$vN_CC)`.

<!-- ## /TEKSTBLOK: Data-beschrijven.py -->



<!-- ## OPENBLOK: Histogram.py -->
```{python histogram}
# Laad seaborn of facets te maken
import seaborn as sb
# Laad matplotlib.pyplot om plots te maken
import matplotlib.pyplot as plt

# Maak een facet plot met een histogram voor elke vooropleiding
g = sb.FacetGrid(dfBeoordelingen_eetgelegenheden, col="Eetgelegenheid")
g = (g.map(plt.hist, "Beoordeling", edgecolor = "black").set_axis_labels("Beoordeling"))
plt.show()


```
<!-- ## /OPENBLOK: Histogram.py -->



<!-- ## TEKSTBLOK: ANOVA-toets.py -->
Voer *Friedman's ANOVA* uit om de vraag te beantwoorden of er verschillen zijn tussen de (gemiddelde rangnummers van de) beoordelingen van de eetgelegenheden in de vier gebouwen op de campus van de hogeschool. Gebruik de functie `friedmanchisquare()` van het package `scipy` met als argumenten de vier variabelen met de beoordelingen voor elk van de vier gebouwen. Bij deze functie toetst Python standaard tweezijdig.
<!-- ## /TEKSTBLOK: ANOVA-toets.py -->

<!-- ## OPENBLOK: ANOVA-toets.py -->
```{python}
import numpy as np

# Maak een variabele met het aantal studiepunten voor elke vooropleiding
dfHG = np.array(dfBeoordelingen_eetgelegenheden[dfBeoordelingen_eetgelegenheden['Eetgelegenheid'] == "Hoofdgebouw"]['Beoordeling'])
dfBG = np.array(dfBeoordelingen_eetgelegenheden[dfBeoordelingen_eetgelegenheden['Eetgelegenheid'] == "Bestuursgebouw"]['Beoordeling'])
dfSC = np.array(dfBeoordelingen_eetgelegenheden[dfBeoordelingen_eetgelegenheden['Eetgelegenheid'] == "Sportcentrum"]['Beoordeling'])
dfCC = np.array(dfBeoordelingen_eetgelegenheden[dfBeoordelingen_eetgelegenheden['Eetgelegenheid'] == "Cultuurcentrum"]['Beoordeling'])

# Voer de Kruskal Wallis toets uit
import scipy.stats as sp
print(sp.friedmanchisquare(dfHG, dfBG, dfSC, dfCC))

```
<!-- ## /OPENBLOK: ANOVA-toets.py -->

<!-- ## CLOSEDBLOK: ANOVA-toets.py -->

<!-- ## /CLOSEDBLOK: ANOVA-toets.py -->

<!-- ## OPENBLOK: ANOVA-toets2.py -->
```{python effectgrootte}
# Sla de Chi-kwadraat waarde op
Chi2, pval = sp.friedmanchisquare(dfHG, dfBG, dfSC, dfCC)

# Sla het aantal observatie-eenheden op
N = len(dfBeoordelingen_eetgelegenheden['Studentnummer'].unique())  

# Sla het aantal groepen op
k = len(dfBeoordelingen_eetgelegenheden['Eetgelegenheid'].unique())


# Bereken de effectmaat
W = Chi2 / (N * (k - 1))

# Print de effectmaat
print(W)
```
<!-- ## /OPENBLOK: ANOVA-toets2.py -->


<!-- ## TEKSTBLOK: ANOVA-toets1.py -->
* *&chi;^2^~3~* = `r Round_and_format(py$Chi2)`, *p* = 0,006, *W* = `r Round_and_format(py$W)`
* De p-waarde is kleiner dan 0,05, dus de H~0~ wordt verworpen.[^10]
* Er is een significant verschil tussen de beoordelingen van de eetgelegenheden in de vier gebouwen; het effect van de verschillende gebouwen op de beoordelingen van studenten is klein tot gemiddeld

<!-- ## /TEKSTBLOK: ANOVA-toets1.py -->




<!-- ## TEKSTBLOK: posthoc1.py -->
Voer post-hoc toetsen uit om te onderzoeken tussen welke gebouwen er verschillen zijn in de beoordelingen van studenten. De vier gebouwen zijn het hoofdgebouw, bestuursgebouw, sportcentrum en cultuurcentrum Rembrandt. Gebruik de [Wilcoxon signed-rank toets](07-Wilcoxon-signed-rank-toets-Python.html) als post-hoc toets met bijbehorende functie `posthoc_wilcoxon()` van het package `scikit_posthocs`. De ingevoerde argumenten van de functie zijn 
de dataset `dfBeoordelingen_eetgelegenheden`, de afhankelijke variabele `val_col = 'Beoordeling'`, de onafhankelijke variabele `group_col = 'Eetgelegenheid'` en de correctie voor meerdere toetsen `p_adjust = 'bonferroni'`. Het significantieniveau is 0,05.[^10]
<!-- ## /TEKSTBLOK: posthoc1.py -->

<!-- ## OPENBLOK: post-hoc2.py-->
```{python}
import scikit_posthocs as skph

skph.posthoc_wilcoxon(dfBeoordelingen_eetgelegenheden, val_col = 'Beoordeling', group_col = 'Eetgelegenheid', p_adjust = 'bonferroni')

```
<!-- ## /OPENBLOK: post-hoc2.py -->

<!-- ## OPENBLOK: post-hoc4.py -->
``` {python pairwise wilcox test effectmaat}
# Sla de p-waarden van de post-hoc toetsen op
pTabel = skph.posthoc_wilcoxon(dfBeoordelingen_eetgelegenheden, val_col = 'Beoordeling', group_col = 'Eetgelegenheid', p_adjust = 'bonferroni')
print(pTabel)
p_HG_BG = pTabel['Hoofdgebouw']['Bestuursgebouw']
p_HG_SC = pTabel['Hoofdgebouw']['Sportcentrum']
p_HG_CC = pTabel['Hoofdgebouw']['Cultuurcentrum']
p_BG_SC = pTabel['Bestuursgebouw']['Sportcentrum']
p_BG_CC = pTabel['Bestuursgebouw']['Cultuurcentrum']
p_SC_CC = pTabel['Sportcentrum']['Cultuurcentrum']

# Sla het aantal observatie-eenheden op
N = len(dfBeoordelingen_eetgelegenheden['Studentnummer'].unique())  

# Bereken de effectgrootte voor een tweezijdige toets
Effectmaat_HG_BG = sp.norm.ppf(p_HG_BG/2) / np.sqrt(N)
Effectmaat_HG_SC = sp.norm.ppf(p_HG_SC/2) / np.sqrt(N)
Effectmaat_HG_CC = sp.norm.ppf(p_HG_CC/2) / np.sqrt(N)
Effectmaat_BG_SC = sp.norm.ppf(p_BG_SC/2) / np.sqrt(N)
Effectmaat_BG_CC = sp.norm.ppf(p_BG_CC/2) / np.sqrt(N)
Effectmaat_SC_CC = sp.norm.ppf(p_SC_CC/2) / np.sqrt(N)
```
<!-- ## /OPENBLOK: post-hoc4.py -->

<!-- ## TEKSTBLOK: Link4.py -->
De [Wilcoxon signed rank toets](07-Wilcoxon-signed-rank-toets-Python.html) gebruikt de som van positieve en negatieve rangnummers van de verschilscores om de significantie van de toets te bepalen. Deze sommen beschrijven het verschil tussen twee gepaarde groepen waarbij de groep met een hogere som van rangnummers ook hogere waarden op de afhankelijke variabele heeft. In deze casus heeft het gebouw met hogere rangnummers een hogere beoordeling door studenten. Bereken de som van de positieve en negatieve rangnummers voor alle vergelijkingen.
<!-- ## /TEKSTBLOK: Link4.py -->

<!-- ## OPENBLOK: post-hoc5.py -->
```{python som rang}
def Sommen_rangnummers(Gebouw_1, Gebouw_2):
  # Bereken verschilscores
  Verschilscores = np.array(Gebouw_1) - np.array(Gebouw_2)

  # Rangschik de absolute waarden van verschilscores met scipy.rankdata()
  Rangnummers = sp.rankdata(np.abs(Verschilscores))

  # Maak een vector met daarin de tekens (plus of min) van verschilscores) met numpy.sign()
  Tekens = np.sign(Verschilscores)

  # Bereken het aantal en de som van de positieve rangnummers
  N_positief = len(Tekens[Tekens == 1])
  Som_positief = np.sum(Rangnummers[Tekens == 1])

  # Bereken het aantal en de som van de negatieve rangnummers
  N_negatief = len(Tekens[Tekens == -1])
  Som_negatief = np.sum(Rangnummers[Tekens == -1])

  # Print resultaten
  return [N_positief, Som_positief, N_negatief, Som_negatief];

# Definieer variabelen die observaties bevatten voor de verschillende gebouwen
Beoordeling_HG = dfBeoordelingen_eetgelegenheden[dfBeoordelingen_eetgelegenheden['Eetgelegenheid'] == "Hoofdgebouw"]["Beoordeling"]
Beoordeling_BG = dfBeoordelingen_eetgelegenheden[dfBeoordelingen_eetgelegenheden['Eetgelegenheid'] == "Bestuursgebouw"]["Beoordeling"]
Beoordeling_SC = dfBeoordelingen_eetgelegenheden[dfBeoordelingen_eetgelegenheden['Eetgelegenheid'] == "Sportcentrum"]["Beoordeling"]
Beoordeling_CC = dfBeoordelingen_eetgelegenheden[dfBeoordelingen_eetgelegenheden['Eetgelegenheid'] == "Cultuurcentrum"]["Beoordeling"]

# Bereken de gemiddelde rangschikkingen voor elke vergelijking
N_HG_BG_positief, Som_HG_BG_positief, N_HG_BG_negatief, Som_HG_BG_negatief = Sommen_rangnummers(Beoordeling_HG, Beoordeling_BG)

print(N_HG_BG_positief, Som_HG_BG_positief, N_HG_BG_negatief, Som_HG_BG_negatief)

N_HG_SC_positief, Som_HG_SC_positief, N_HG_SC_negatief, Som_HG_SC_negatief = Sommen_rangnummers(Beoordeling_HG, Beoordeling_SC)

N_HG_CC_positief, Som_HG_CC_positief, N_HG_CC_negatief, Som_HG_CC_negatief = Sommen_rangnummers(Beoordeling_HG, Beoordeling_CC)

N_BG_SC_positief, Som_BG_SC_positief, N_BG_SC_negatief, Som_BG_SC_negatief = Sommen_rangnummers(Beoordeling_BG, Beoordeling_SC)

N_BG_CC_positief, Som_BG_CC_positief, N_BG_CC_negatief, Som_BG_CC_negatief = Sommen_rangnummers(Beoordeling_BG, Beoordeling_CC)

N_SC_CC_positief, Som_SC_CC_positief, N_SC_CC_negatief, Som_SC_CC_negatief = Sommen_rangnummers(Beoordeling_SC, Beoordeling_CC)

```
<!-- ## /OPENBLOK: post-hoc5.py -->

<!-- ## TEKSTBLOK: posthoc6.py -->

| Vergelijking | p-waarde     | Effectmaat        |  Som positieve rangnummers        | Som negatieve rangnummers     |
| -------------  | ----------  | --------- | ---------- | -------- |
| HG vs. BG    | 0,878`r #Round_and_format(py$p_HG_BG)` | `r Round_and_format(py$Effectmaat_HG_BG)`| `r Round_and_format(py$Som_HG_BG_positief)` | `r Round_and_format(py$Som_HG_BG_negatief)` |
| HG vs. SC    | 1,000`r #Round_and_format(py$p_HG_SC)` | `r Round_and_format(py$Effectmaat_HG_SC)`| `r Round_and_format(py$Som_HG_SC_positief)` | `r Round_and_format(py$Som_HG_SC_negatief)` |
| HG vs. CC    | 0,046`r #Round_and_format(py$p_HG_CC)` | `r Round_and_format(py$Effectmaat_HG_CC)`| `r Round_and_format(py$Som_HG_CC_positief)` | `r Round_and_format(py$Som_HG_CC_negatief)` |
| BG vs. SC    | 0,108`r #Round_and_format(py$p_BG_SC)` | `r Round_and_format(py$Effectmaat_BG_SC)`| `r Round_and_format(py$Som_BG_SC_positief)` | `r Round_and_format(py$Som_BG_SC_negatief)` |
| BG vs. CC    | 1,000`r #Round_and_format(py$p_BG_CC)` | `r Round_and_format(py$Effectmaat_BG_CC)`| `r Round_and_format(py$Som_BG_CC_positief)` | `r Round_and_format(py$Som_BG_CC_negatief)` |
| SC vs. CC    | 0,013`r #Round_and_format(py$p_SC_CC)` | `r Round_and_format(py$Effectmaat_SC_CC)`| `r Round_and_format(py$Som_SC_CC_positief)` | `r Round_and_format(py$Som_SC_CC_negatief)` |

*Tabel 1. Resultaten post-hoc toetsen voor vergelijking hoofdgebouw (HG), bestuursgebouw (BG), sportcentrum (SC) en cultuurcentrum (CC).*
<!-- ## /TEKSTBLOK: posthoc6.py -->


<!-- ## TEKSTBLOK: posthoc7.py -->
De significante verschillen op de post-hoc toetsen zijn:

* De beoordelingen van het hoofdgebouw (Som = `r Round_and_format(py$Som_HG_CC_positief)`) verschillen significant van het cultuurcentrum (Som = `r Round_and_format(py$Som_HG_CC_negatief)`), *p* = 0,043`r #Round_and_format(posthoc[2,2])`, *r* = `r Round_and_format(py$Effectmaat_HG_CC)`. De hogere som van rangnummers voor het hoofdgebouw duidt erop dat de beoordelingen van het hoofdgebouw beter zijn dan die van het cultuurcentrum.

* De beoordelingen van het sportcentrum (Som = `r Round_and_format(py$Som_SC_CC_positief)`) verschillen significant van het cultuurcentrum (Som = `r Round_and_format(py$Som_SC_CC_negatief)`), *p* = 0,012 `r #Round_and_format(posthoc[3,2])`, *r* = `r Round_and_format(py$Effectmaat_SC_CC)`. De hogere som van rangnummers voor het sportcentrum duidt erop dat de beoordelingen van het sportcentrum beter zijn dan die van het cultuurcentrum.

<!-- ## /TEKSTBLOK: posthoc7.py -->

<!-- ## TEKSTBLOK: rapportage.py -->
*Friedman's ANOVA* is uitgevoerd om te onderzoeken of de beoordeling van eetgelegenheden door studenten verschilt voor vier gebouwen op de campus van een hogeschool. De vier gebouwen zijn het hoofdgebouw, het bestuursgebouw, het sportcentrum en cultuurcentrum Rembrandt; beschrijvende statistieken zijn te vinden in Tabel 1. De beoordelingen van de vier gebouwen verschillen significant van elkaar (*&chi;^2^~3~* = `r Round_and_format(py$Chi2)`, *p* = 0,006, *W* = `r Round_and_format(py$W)`). De sterkte van het effect van de verschillen in gebouwen op de beoordelingen van studenten is klein tot gemiddeld.

Post-hoc toetsen met een Bonferroni correctie voor meerdere toetsen zijn uitgevoerd voor alle vergelijkingen tussen twee gebouwen. Hieruit blijkt dat er alleen significante verschillen zijn tussen het hoofdgebouw en cultuurcentrum Rembrandt, en tussen het sportcentrum  en cultuurcentrum Rembrandt. De eetgelegenheid van cultuurcentrum Rembrandt wordt slechter beoordeeld dan de eetgelegenheden in het hoofdgebouw en het sportcentrum; verder zijn er geen significante verschillen tussen de beoordelingen van de eetgelegenheden op de campus.
<!-- ## /TEKSTBLOK: rapportage.py -->


<!-- ## CLOSEDBLOK: Footer.R -->
```{r footer, include = TRUE, echo = FALSE, results='asis', code =  readLines(paste0(here::here(),"/01. Includes/code/Footer.R"))}
```
<!-- ## /CLOSEDBLOK: Footer.R -->
