---
title: "Kruskal Wallis toets"
output:
  html_document:
    toc: TRUE
    toc_float:
      collapsed: FALSE
    number_sections: TRUE
    theme: lumen
---

<!-- ## CLOSEDBLOK: Functies.R -->
```{r functies, include = TRUE, echo = FALSE, results='asis', warning=FALSE, message=FALSE}
library(here)
if (!exists("Substitute_var")) {
  ## Installeer packages en functies
  source(paste0(here::here(), "/99. Functies en Libraries/00. Voorbereidingen.R"), echo = FALSE)
}
```
<!-- ## /CLOSEDBLOK: Functies.R -->

<style>
`r htmltools::includeHTML(paste0(here::here(),"/01. Includes/css/Stylesheet_SHHO.css"))`
</style>

<!-- ## CLOSEDBLOK: Header.R -->
```{r header, include = TRUE, echo = FALSE, results='asis', code =  readLines(paste0(here::here(),"/01. Includes/code/Header.R"))} 
```
<!-- ## /CLOSEDBLOK: Header.R -->

<!-- ## CLOSEDBLOK: Reticulate.py -->
```{r reticulate, include = TRUE, echo = FALSE, warning=FALSE, message=FALSE}
library(reticulate)
knitr::knit_engines$set(python = reticulate::eng_python)
```
<!-- ## /CLOSEDBLOK: Reticulate.py -->

<!-- ## OPENBLOK: Data-aanmaken.py -->
```{r aanmaken data, include=FALSE, echo=TRUE}
source(paste0(here::here(),"/01. Includes/data/10.R"))
```
<!-- ## /OPENBLOK: Data-aanmaken.py -->

<!-- ## TEKSTBLOK: Data-bekijken.py -->
Gebruik `<dataframe>.head()` en `<dataframe>.tail()` om de structuur van de data te bekijken.
<!-- ## /TEKSTBLOK: Data-bekijken.py -->

<!-- ## OPENBLOK: Data-bekijken.py -->
```{python, include=FALSE}
import pandas as pd
dfResultaten_Arbeidsrecht = pd.DataFrame(r.Resultaten_Arbeidsrecht)
```

```{python data bekijken-1, collapse = TRUE}
## Eerste 6 observaties
print(dfResultaten_Arbeidsrecht.head(6))
```

```{python data bekijken-2, collapse = TRUE}
## Laatste 6 observaties
print(dfResultaten_Arbeidsrecht.tail(6))
```
<!-- ## /OPENBLOK: Data-bekijken.py -->

<!-- ## TEKSTBLOK: Data-bekijken2.py -->
De dataset bevat data van studenten van verschillende vooropleidingen. Gebruik `<data.frame>.<kolomnaam>.unique()` om te onderzoeken welke opleidingen er in de data aanwezig zijn. 
<!-- ## /TEKSTBLOK: Data-bekijken2.py -->

<!-- ## OPENBLOK: Data-bekijken-2.py -->
```{python data bekijken 2}
## Opleidingen in de data aanwezig
print(dfResultaten_Arbeidsrecht.Vooropleiding.unique())
```
<!-- ## /OPENBLOK: Data-bekijken-2.py -->

<!-- ## TEKSTBLOK: Data-bekijken.py -->
Om meer inzicht te krijgen in de data, inspecteer de groepen met `.size()` en `.quantile()`. Groepeer hiervoor eerst met `<dataframe>.groupby([<column>])`.
<!-- ## /TEKSTBLOK: Data-bekijken.py -->

<!-- ## OPENBLOK: Data-beschrijven.py -->
```{python}
print(dfResultaten_Arbeidsrecht.groupby(['Vooropleiding']).size())
```

```{python}
print(dfResultaten_Arbeidsrecht.groupby(['Vooropleiding']).quantile([0.25, 0.5, 0.75]))
```
<!-- ## /OPENBLOK: Data-beschrijven.py -->

<!-- ## CLOSEDBLOK: Data-beschrijven.py -->
``` {python data beschrijven als object, include=FALSE, echo=TRUE}
import numpy as np
EC_FSC = np.array(dfResultaten_Arbeidsrecht[dfResultaten_Arbeidsrecht['Vooropleiding'] == "Fiscaal Recht"]["EC_Jaar1"])
EC_NTR = np.array(dfResultaten_Arbeidsrecht[dfResultaten_Arbeidsrecht['Vooropleiding'] == "Notarieel Recht"]["EC_Jaar1"])
EC_PRE = np.array(dfResultaten_Arbeidsrecht[dfResultaten_Arbeidsrecht['Vooropleiding'] == "Premaster"]["EC_Jaar1"])
EC_REC = np.array(dfResultaten_Arbeidsrecht[dfResultaten_Arbeidsrecht['Vooropleiding'] == "Rechtsgeleerdheid"]["EC_Jaar1"])

vN_FIS = len(EC_FSC)
vN_NOT = len(EC_NTR)
vN_RCH = len(EC_PRE)
vN_PM = len(EC_REC)

vQ1_FIS = np.quantile(EC_FSC, 0.25)
vQ1_NOT = np.quantile(EC_NTR, 0.25)
vQ1_PM = np.quantile(EC_PRE, 0.25)
vQ1_RCH = np.quantile(EC_REC, 0.25)

vMed_FIS = np.quantile(EC_FSC, 0.5)
vMed_NOT = np.quantile(EC_NTR, 0.5)
vMed_RCH = np.quantile(EC_PRE, 0.5)
vMed_PM = np.quantile(EC_REC, 0.5)

vQ3_FIS = np.quantile(EC_FSC, 0.75)
vQ3_NOT = np.quantile(EC_NTR, 0.75)
vQ3_RCH = np.quantile(EC_PRE, 0.75)
vQ3_PM = np.quantile(EC_REC, 0.75)
```
<!-- ## /CLOSEDBLOK: Data-beschrijven.py -->

<!-- ## TEKSTBLOK: Data-beschrijven.py -->
* Mediaan Fiscaal Recht: `r Round_and_format(py$vMed_FIS)`. *n* = `r py$vN_FIS`.
* Mediaan Notarieel Recht: `r Round_and_format(py$vMed_NOT)`. *n* = `r py$vN_NOT`.
* Mediaan Rechtsgeleerdheid: `r Round_and_format(py$vMed_RCH)`. *n* = `r py$vN_RCH`.
* Mediaan Premaster: `r Round_and_format(py$vMed_PM)`. *n* = `r py$vN_PM`.

<!-- ## /TEKSTBLOK: Data-beschrijven.py -->

<!-- ## OPENBLOK: Boxplot.py -->
```{python}
import matplotlib.pyplot as plt
box = dfResultaten_Arbeidsrecht.boxplot(column='EC_Jaar1', by='Vooropleiding')
title = plt.title("Aantal EC per vooropleiding van de Master Arbeidsrecht")
plt.show()
```
<!-- ## /OPENBLOK: Boxplot.py -->

<!-- ## TEKSTBLOK: Kruskal-Wallis-test-1.R -->
Gebruik `stats.kruskal()` om de Kruskal-Wallis test uit te voeren. Eerst moet de data worden gesplitst per opleiding. De standaard interpretatie van een statitische toets in Python is: `(<teststatistiek>, <p-waarde>)`. Verder toetst Python standaard tweezijdig.
<!-- ## /TEKSTBLOK: Kruskal-Wallis-test-1.R -->

<!-- ## OPENBLOK: Kruskal-Wallis-test-2.py -->
```{python}
EC_FSC = dfResultaten_Arbeidsrecht[dfResultaten_Arbeidsrecht['Vooropleiding'] == "Fiscaal Recht"]["EC_Jaar1"]
EC_NTR = dfResultaten_Arbeidsrecht[dfResultaten_Arbeidsrecht['Vooropleiding'] == "Notarieel Recht"]["EC_Jaar1"]
EC_PRE = dfResultaten_Arbeidsrecht[dfResultaten_Arbeidsrecht['Vooropleiding'] == "Premaster"]["EC_Jaar1"]
EC_REC = dfResultaten_Arbeidsrecht[dfResultaten_Arbeidsrecht['Vooropleiding'] == "Rechtsgeleerdheid"]["EC_Jaar1"]
```

```{python}
import scipy.stats as stats
print(stats.kruskal(EC_FSC, EC_NTR, EC_PRE, EC_REC))
```
<!-- ## /OPENBLOK: Kruskal-Wallis-test-2.py -->

<!-- ## CLOSEDBLOK: Kruskal-Wallis-test-3.py -->
```{python Kruskal Wallis test als object, include= FALSE, echo= TRUE}
stat, pval = stats.kruskal(EC_FSC, EC_NTR, EC_PRE, EC_REC)
df = 3
```
<!-- ## /CLOSEDBLOK: Kruskal-Wallis-test-3.py -->

<!-- ## TEKSTBLOK: Kruskal-Wallis-test-4.py -->
* *df*: het aantal groepen - 1 = `r py$df`  
* *H*~3~ = `r Round_and_format(py$stat)`, p < 0,05  
* De test-statistiek *H* volgt bij benadering de chi-kwadraat verdeling. Onder deze hypothese is *H* chi-kwadraat, vandaar dat dit in de output uitgedrukt wordt in chi-kwadraat    
* p-waarde < 0,05, dus de H~0~ wordt verworpen[^10]

<!-- ## /TEKSTBLOK: Kruskal-Wallis-test-4.py -->

<!-- ## TEKSTBLOK: Mann-Whitney-U-test.py -->
Gebruik de *Mann-Whitney U toets* als post-hoc toets om te bepalen wélke groepen significant verschillen. De *Mann-Whitney U toets* wordt ook wel de *Wilcoxon rank-sum toets* genoemd.[^10] Gebruik de functie `pg.mwu()`. 
<!-- ## /TEKSTBLOK: Mann-Whitney-U-test.py -->

<!-- ## OPENBLOK: Mann-Whitney-U-test.py -->
```{python}
import pingouin as pg
```

```{python}
# Correctie kan gedaan worden door p-value x aantal Hypotheses te doen (= 6)
pg.mwu(EC_PRE, EC_NTR)
```
<!-- ## /OPENBLOK: Mann-Whitney-U-test.py-->

<!-- ## TEKSTBLOK: Rapportage.py -->
De *Kruskal Wallis toets* is uitgevoerd om te toetsen of significante verschillen zijn tussen de studenten van de Master Arbeidsrecht met als vooropleiding Bachelor Fiscaal Recht, Notarieel Recht of Rechtsgeleerdheid of de Premaster en het aantal studiepunten dat de studenten in het eerste jaar behalen. Uit de resultaten kan afgelezen worden dat er een statistisch significant verschil is tussen het aantal studiepunten en het type vooropleiding dat de student heeft afgerond. *H*~`r py$df`~ ≈ `r Round_and_format(py$stat)` < 0,05.   

| Vooropleiding     | N          | Q1         | M           | Q3          |
| ------------- | ---------- | ---------- | ----------- | ----------- |
| Fiscaal Recht      | `r py$vN_FIS` | `r Round_and_format(py$vQ1_FIS)` | `r Round_and_format(py$vMed_FIS)` | `r Round_and_format(py$vQ3_FIS)` |
| Notarieel Recht     | `r py$vN_NOT` | `r Round_and_format(py$vQ1_NOT)` | `r Round_and_format(py$vMed_NOT)` | `r Round_and_format(py$vQ3_NOT)` |
| Rechtsgeleerdheid  | `r py$vN_RCH` | `r Round_and_format(py$vQ1_RCH)` | `r Round_and_format(py$vMed_RCH)` | `r Round_and_format(py$vQ3_RCH)` |
| Premaster          | `r py$vN_PM`| `r Round_and_format(py$vQ1_PM)` | `r Round_and_format(py$vMed_PM)` | `r Round_and_format(py$vQ3_PM)` |
*Tabel 1. Groepsgrootte, 1e kwantiel, mediaan en 3e kwantiel per vooropleiding*

Met een post-hoc toets is het verschil tussen de vooropleidingen getoetst. De studenten met Rechtsgeleerdheid als vooropleiding behalen statistisch significant minder punten bij de Master Arbeidsrecht, dan de studenten met een andere vooropleiding. Er is een statistisch significant verschil gevonden tussen de behaalde studiepunten van studenten met de vooropleiding Notarieel Recht en de Premaster, waarbij de studenten van de Premaster minder punten behaalden dan de studenten van Notarieel Recht. Er zijn geen statistisch significante verschillen gevonden tussen de vooropleidingen Fiscaal Recht en Notarieel Recht, en Fiscaal Recht en Premaster. De *Bonferroni correctie* is gebruikt om de Type I fout te voorkomen die gepaard gaat met het veelvuldig toetsen.  

Kortom, de resultaten ondersteunen de conclusie dat er een verschil is tussen de vooropleidingen die de studenten hebben afgerond en de hoeveelheid studiepunten die een student behaalt tijdens het eerste jaar van de master Arbeidsrecht. De studenten met Rechtsgeleerdheid als vooropleiding behalen statistisch significant minder studiepunten dan de drie andere vooropleidingen. 
Studenten met de vooropleiding Fiscaal Recht (mediaan = `r Round_and_format(py$vMed_FIS)`) en Notarieel Recht (mediaan = `r Round_and_format(py$vMed_NOT)`) behalen naar verhouding de meeste studiepunten.
<!-- ## /TEKSTBLOK: Rapportage.py -->
