---
title: "Kruskal Wallis toets"
output:
  html_document:
    toc: TRUE
    toc_float:
      collapsed: FALSE
    number_sections: TRUE
    theme: lumen
---

<!-- ## CLOSEDBLOK: Functies.R -->
```{r functies, include = TRUE, echo = FALSE, results='asis', warning=FALSE, message=FALSE}
library(here)
if (!exists("Substitute_var")) {
  ## Installeer packages en functies
  source(paste0(here::here(), "/99. Functies en Libraries/00. Voorbereidingen.R"), echo = FALSE)
}
```
<!-- ## /CLOSEDBLOK: Functies.R -->

<style>
`r htmltools::includeHTML(paste0(here::here(),"/01. Includes/css/Stylesheet_SHHO.css"))`
</style>

<!-- ## CLOSEDBLOK: Header.R -->
```{r header, include = TRUE, echo = FALSE, results='asis', code =  readLines(paste0(here::here(),"/01. Includes/code/Header.R"))} 
```
<!-- ## /CLOSEDBLOK: Header.R -->

<!-- ## CLOSEDBLOK: Reticulate.py -->
```{r reticulate, include = TRUE, echo = FALSE, warning=FALSE, message=FALSE}
library(reticulate)
knitr::knit_engines$set(python = reticulate::eng_python)
```
<!-- ## /CLOSEDBLOK: Reticulate.py -->

<!-- ## OPENBLOK: Data-aanmaken.py -->
```{r aanmaken data, include=FALSE, echo=TRUE}
source(paste0(here::here(),"/01. Includes/data/10.R"))
```
<!-- ## /OPENBLOK: Data-aanmaken.py -->

<!-- ## TEKSTBLOK: link1.py -->
Gebruik de *Kruskal Wallis toets* om te toetsen of de gemiddelde rangnummers van de verdelingen van twee of meer groepen van elkaar verschillen.[^1]<sup>, </sup>[&17] De *Kruskal Wallis toets* kan een alternatief zijn voor de [one-way ANOVA](05-One-way-ANOVA-Python.html).[^2] De *Kruskal Wallis toets* hoeft niet te voldoen aan de assumptie van normaliteit van de verdelingen van elke groep. Daarnaast hebben uitbijters bij de *Kruskal Wallis toets*  minder invloed op het eindresultaat dan bij de [one-way ANOVA](05-One-way-ANOVA-Python.html). Daarentegen, als de data wel normaal verdeeld is, heeft de *Kruskal Wallis toets* minder onderscheidend vermogen[^4] dan de [one-way ANOVA](05-One-way-ANOVA-Python.html).[^3] Vandaar dat ondanks de voordelen van de grotere robuustheid er toch minder vaak voor de *Kruskal Wallis toets* gekozen wordt. 
<!-- ## /TEKSTBLOK: link1.py -->

<!-- ## TEKSTBLOK: link2.py -->
Het meetniveau van de afhankelijke variabele is ordinaal[^16] of continu.[^6] In deze toetspagina staat een casus met continue data centraal; een casus met ordinale data met bijbehorende uitwerking is te vinden in de [Kruskal Wallis toets II](25-Kruskall-Wallis-toets-II-Python.html). 
<!-- ## /TEKSTBLOK: link2.py -->

<!-- ## TEKSTBLOK: link3.py -->
De *Kruskal Wallis toets* toetst of twee of meerdere groepen van elkaar verschillen. Een post-hoc toets specificeert of groep significant van een andere groep verschilt. Gebruik de [Mann-Whitney U toets](08-Mann-Whitney-U-toets-I-Python.html) als post-hoc toets. Hoewel het minder gebruikelijk is, is *Moods'mediaan toets* ook een optie als post-hoc toets. Deze toets toetst het verschil tussen de medianen van twee ongepaarde groepen. De [Mann-Whitney U toets](08-Mann-Whitney-U-toets-I-Python.html) toetst het verschil tussen de verdelingen van twee ongepaarde groepen.
<!-- ## /TEKSTBLOK: link3.py -->



<!-- ## TEKSTBLOK: Dataset-inladen.py-->
Er is een dataset `dfResultaten_Arbeidsrecht` ingeladen met studieresultaten van het eerste jaar van de master Arbeidsrecht per vooropleiding: Fiscaal Recht, Notarieel Recht, Rechtsgeleerdheid en de Premaster.
<!-- ## /TEKSTBLOK: Dataset-inladen.py-->


<!-- ## TEKSTBLOK: Data-bekijken.py -->
Gebruik `<dataframe>.head()` en `<dataframe>.tail()` om de structuur van de data te bekijken.
<!-- ## /TEKSTBLOK: Data-bekijken.py -->

<!-- ## OPENBLOK: Data-bekijken.py -->
```{python, include=FALSE}
import pandas as pd
dfResultaten_Arbeidsrecht = pd.DataFrame(r.Resultaten_Arbeidsrecht)
```

```{python data bekijken-1, collapse = TRUE}
import pandas as pd
## Eerste 6 observaties
print(dfResultaten_Arbeidsrecht.head(6))
```

```{python data bekijken-2, collapse = TRUE}
## Laatste 6 observaties
print(dfResultaten_Arbeidsrecht.tail(6))
```
<!-- ## /OPENBLOK: Data-bekijken.py -->

<!-- ## TEKSTBLOK: Data-bekijken2.py -->
De dataset bevat data van studenten van verschillende vooropleidingen. Gebruik `<data.frame>.<kolomnaam>.unique()` om te onderzoeken welke opleidingen er in de data aanwezig zijn. 
<!-- ## /TEKSTBLOK: Data-bekijken2.py -->

<!-- ## OPENBLOK: Data-bekijken-2.py -->
```{python data bekijken 2}
## Opleidingen in de data aanwezig
print(dfResultaten_Arbeidsrecht['Vooropleiding'].unique())
```
<!-- ## /OPENBLOK: Data-bekijken-2.py -->

<!-- ## TEKSTBLOK: Data-bekijken3.py -->
Inspecteer om meer inzicht te krijgen in de data de groepen met `.size()` en `.quantile()`. Groepeer hiervoor eerst met `<dataframe>.groupby([<column>])`. De mediaan is gelijk aan kwantiel `0.5`.
<!-- ## /TEKSTBLOK: Data-bekijken3.py -->

<!-- ## OPENBLOK: Data-beschrijven.py -->
```{python}
print(dfResultaten_Arbeidsrecht.groupby(['Vooropleiding']).size())
```

```{python}
print(dfResultaten_Arbeidsrecht.groupby(['Vooropleiding']).quantile([0.25, 0.5, 0.75]))
```
<!-- ## /OPENBLOK: Data-beschrijven.py -->

<!-- ## CLOSEDBLOK: Data-beschrijven.py -->
``` {python data beschrijven als object, include=FALSE, echo=TRUE}
import numpy as np
EC_FSC = np.array(dfResultaten_Arbeidsrecht[dfResultaten_Arbeidsrecht['Vooropleiding'] == "Fiscaal Recht"]["EC_Jaar1"])
EC_NTR = np.array(dfResultaten_Arbeidsrecht[dfResultaten_Arbeidsrecht['Vooropleiding'] == "Notarieel Recht"]["EC_Jaar1"])
EC_PRE = np.array(dfResultaten_Arbeidsrecht[dfResultaten_Arbeidsrecht['Vooropleiding'] == "Premaster"]["EC_Jaar1"])
EC_REC = np.array(dfResultaten_Arbeidsrecht[dfResultaten_Arbeidsrecht['Vooropleiding'] == "Rechtsgeleerdheid"]["EC_Jaar1"])

vN_FIS = len(EC_FSC)
vN_NOT = len(EC_NTR)
vN_RCH = len(EC_PRE)
vN_PM = len(EC_REC)

vQ1_FIS = np.quantile(EC_FSC, 0.25)
vQ1_NOT = np.quantile(EC_NTR, 0.25)
vQ1_PM = np.quantile(EC_PRE, 0.25)
vQ1_RCH = np.quantile(EC_REC, 0.25)

vMed_FIS = np.quantile(EC_FSC, 0.5)
vMed_NOT = np.quantile(EC_NTR, 0.5)
vMed_RCH = np.quantile(EC_REC, 0.5)
vMed_PM = np.quantile(EC_PRE, 0.5)

vQ3_FIS = np.quantile(EC_FSC, 0.75)
vQ3_NOT = np.quantile(EC_NTR, 0.75)
vQ3_RCH = np.quantile(EC_REC, 0.75)
vQ3_PM = np.quantile(EC_PRE, 0.75)
```
<!-- ## /CLOSEDBLOK: Data-beschrijven.py -->

<!-- ## TEKSTBLOK: Data-beschrijven.py -->
* Mediaan Fiscaal Recht is `r Round_and_format(py$vMed_FIS)`, *n* = `r py$vN_FIS`.
* Mediaan Notarieel Recht is `r Round_and_format(py$vMed_NOT)`, *n* = `r py$vN_NOT`.
* Mediaan Premaster is `r Round_and_format(py$vMed_PM)`, *n* = `r py$vN_PM`.
* Mediaan Rechtsgeleerdheid is `r Round_and_format(py$vMed_RCH)`, *n* = `r py$vN_RCH`.

<!-- ## /TEKSTBLOK: Data-beschrijven.py -->


<!-- ## OPENBLOK: Histogram.py -->
```{python histogram}
# Laad seaborn of facets te maken
import seaborn as sb
# Laad matplotlib.pyplot om plots te maken
import matplotlib.pyplot as plt

# Maak een facet plot met een histogram voor elke vooropleiding
g = sb.FacetGrid(dfResultaten_Arbeidsrecht, col="Vooropleiding")
g = (g.map(plt.hist, "EC_Jaar1", edgecolor = "black").set_axis_labels("Aantal studiepunten jaar 1"))
plt.show()


```
<!-- ## /OPENBLOK: Histogram.py -->





<!-- ## TEKSTBLOK: Kruskal-Wallis-test-1.py -->
Voer de *Kruskal Wallis toets* uit om te onderzoeken of er verschillen zijn in het aantal studiepunten in het eerste jaar tussen de studenten van de master Arbeidsrecht met vier verschillende vooropleidingen   Gebruik de functie `kruskal()` van het package `scipy` met als argumenten vier variabelen met het aantal studiepunten `EC_Jaar1` voor elk van de vier vooropleidingen. Bij deze functie toetst Python standaard tweezijdig.
<!-- ## /TEKSTBLOK: Kruskal-Wallis-test-1.py -->

<!-- ## OPENBLOK: Kruskal-Wallis-test-2.py -->
```{python}
# Maak een variabele met het aantal studiepunten voor elke vooropleiding
EC_FSC = dfResultaten_Arbeidsrecht[dfResultaten_Arbeidsrecht['Vooropleiding'] == "Fiscaal Recht"]["EC_Jaar1"]
EC_NTR = dfResultaten_Arbeidsrecht[dfResultaten_Arbeidsrecht['Vooropleiding'] == "Notarieel Recht"]["EC_Jaar1"]
EC_PRE = dfResultaten_Arbeidsrecht[dfResultaten_Arbeidsrecht['Vooropleiding'] == "Premaster"]["EC_Jaar1"]
EC_REC = dfResultaten_Arbeidsrecht[dfResultaten_Arbeidsrecht['Vooropleiding'] == "Rechtsgeleerdheid"]["EC_Jaar1"]
```

```{python}
# Voer de Kruskal Wallis toets uit
import scipy.stats as sp
print(sp.kruskal(EC_FSC, EC_NTR, EC_PRE, EC_REC))
```
<!-- ## /OPENBLOK: Kruskal-Wallis-test-2.py -->

<!-- ## OPENBLOK: Kruskal-Wallis-test-3.py -->
```{python effectsize}
# Sla de teststatistiek op
stat, pval = sp.kruskal(EC_FSC, EC_NTR, EC_PRE, EC_REC)

# Bereken eta squared
Eta_squared = stat / (len(dfResultaten_Arbeidsrecht['EC_Jaar1']) - 1)

# Print de effectgrootte
print(Eta_squared)


```
<!-- ## /OPENBLOK: Kruskal-Wallis-test-3.py -->

<!-- ## CLOSEDBLOK: Kruskal-Wallis-test-4.py -->
```{python Kruskal Wallis test als object, include= FALSE, echo= TRUE}
stat, pval = sp.kruskal(EC_FSC, EC_NTR, EC_PRE, EC_REC)
df = 3
```
<!-- ## /CLOSEDBLOK: Kruskal-Wallis-test-4.py -->
<!-- ## TEKSTBLOK: Kruskal-Wallis-test-5.py -->
* *df*: het aantal groepen - 1 = `r py$df`  
* *H* = `r Round_and_format(py$stat)`, *df* = `r py$df`, *p* < 0,0001, *&eta;^2^* = `r Round_and_format(py$Eta_squared)`  [^13]  
* p-waarde < 0,05, dus de H~0~ wordt verworpen[^14]
* Eta squared is `r Round_and_format(py$Eta_squared)` wat duidt op een gemiddeld tot groot effect 

<!-- ## /TEKSTBLOK: Kruskal-Wallis-test-5.py -->




<!-- ## TEKSTBLOK: Mann-Whitney-U-test.py -->
Gebruik de *Mann-Whitney U toets* als post-hoc toets om te bepalen wélke groepen significant verschillen. De *Mann-Whitney U toets* wordt ook wel de *Wilcoxon rank-sum toets* genoemd.[^10] Gebruik de functie `pg.mwu()`. 
<!-- ## /TEKSTBLOK: Mann-Whitney-U-test.py -->

<!-- ## TEKSTBLOK: Mann-Whitney-U-test.R -->
Gebruik de [Mann-Whitney U toets](08-Mann-Whitney-U-toets-Python.html) als post-hoc toets om te bepalen welke groepen significant verschillen. Gebruik de functie `posthoc_mannwhitney()` van het package `scikit_posthocs` met als argumenten de dataset `dfResultaten_Arbeidsrecht`, de afhankelijke variabele `val_col = 'EC_Jaar1'`, de groepsvariabele `group_col = 'Vooropleiding'`. Pas de *Bonferroni correctie* toe met `p_adjust = 'bonferroni'`. Naast de p-waarde worden bij de [Mann-Whitney U toets](08-Mann-Whitney-U-toets-Python.html) de gemiddelde rangschikkingen en de effectmaat *r* gerapporteerd. Voor meer informatie, zie de toetspagina van de [Mann-Whitney U toets](08-Mann-Whitney-U-toets-Python.html).
<!-- ## /TEKSTBLOK: Mann-Whitney-U-test.R -->


<!-- ## OPENBLOK: Mann-Whitney-U-test.py -->
```{python}
import scikit_posthocs as skph

skph.posthoc_mannwhitney(dfResultaten_Arbeidsrecht, val_col = 'EC_Jaar1', group_col = 'Vooropleiding', p_adjust = 'bonferroni')


```


<!-- ## /OPENBLOK: Mann-Whitney-U-test.py-->

<!-- ## CLOSEDBLOK: Mann-Whitney-U-test1.py -->
```{python, include= FALSE, echo= TRUE}
import scikit_posthocs as skph

pTabel = skph.posthoc_mannwhitney(dfResultaten_Arbeidsrecht, val_col = 'EC_Jaar1', group_col = 'Vooropleiding', p_adjust = 'bonferroni')

p_FR_NR = pTabel['Fiscaal Recht']['Notarieel Recht']
p_FR_PM = pTabel['Fiscaal Recht']['Premaster']
p_FR_RG = pTabel['Fiscaal Recht']['Rechtsgeleerdheid']
p_NR_PM = pTabel['Notarieel Recht']['Premaster']
p_NR_RG = pTabel['Notarieel Recht']['Rechtsgeleerdheid']
p_PM_RG = pTabel['Premaster']['Rechtsgeleerdheid']

```
<!-- ## /CLOSEDBLOK: Mann-Whitney-U-test1.py -->

<!-- ## TEKSTBLOK: link4.py -->
De [Mann-Whitney U toets](08-Mann-Whitney-U-toets-I-Python.html) gebruikt het gemiddelde rangnummer van twee ongepaarde groepen om de significantie van de toets te bepalen. Met behulp van het gemiddelde rangnummer kan bepaald worden welke groep hogere rangnummers heeft wat een benadering is voor het verschil tussen twee verdelingen.[^15] In deze casus heeft de vooropleiding met een hoger rangnummer dus over het algemeen studenten met een hoger aantal studiepunten. Bereken en rapporteer daarom het gemiddelde rangnummer.
<!-- ## /TEKSTBLOK: link4.py -->


<!-- ## OPENBLOK: Mann-Whitney-U-test2.py -->
```{python mean rank}
def Gemiddelde_rangschikking(Vooropleiding_1, Vooropleiding_2):
  # Bind alle observaties in een variabele
  Aantal_studiepunten = np.concatenate((np.array(Vooropleiding_1), np.array(Vooropleiding_2)))
  
  # Maak een variabele die aangeeft in welke groep de observatie zit
  Groepsindicator = np.concatenate([[1]*len(Vooropleiding_1),[2]*len(Vooropleiding_2)])

  # Bereken de rangschikkingen van alle observaties
  Rangschikkingen = sp.rankdata(Aantal_studiepunten)

  # Bereken de gemiddelde rangschikking voor beide vooropleidingen
  Gemiddelde_rangschikking_Vooropleiding_1 = np.mean(Rangschikkingen[Groepsindicator == 1])
  Gemiddelde_rangschikking_Vooropleiding_2 = np.mean(Rangschikkingen[Groepsindicator == 2])
  # Print resultaten
  return [Gemiddelde_rangschikking_Vooropleiding_1, Gemiddelde_rangschikking_Vooropleiding_2];

# Definieer variabelen die observaties bevatten voor de verschillende vooropleidingen
Studiepunten_Fiscaal_Recht = dfResultaten_Arbeidsrecht[dfResultaten_Arbeidsrecht['Vooropleiding'] == "Fiscaal Recht"]["EC_Jaar1"]
Studiepunten_Notarieel_Recht = dfResultaten_Arbeidsrecht[dfResultaten_Arbeidsrecht['Vooropleiding'] == "Notarieel Recht"]["EC_Jaar1"]
Studiepunten_Premaster = dfResultaten_Arbeidsrecht[dfResultaten_Arbeidsrecht['Vooropleiding'] == "Premaster"]["EC_Jaar1"]
Studiepunten_Rechtsgeleerdheid = dfResultaten_Arbeidsrecht[dfResultaten_Arbeidsrecht['Vooropleiding'] == "Rechtsgeleerdheid"]["EC_Jaar1"]


# Bereken de gemiddelde rangschikkingen voor elke vergelijking
Gem_FR_NR_1, Gem_FR_NR_2 = Gemiddelde_rangschikking(Studiepunten_Fiscaal_Recht, Studiepunten_Notarieel_Recht)

Gem_FR_PM_1, Gem_FR_PM_2 = Gemiddelde_rangschikking(Studiepunten_Fiscaal_Recht, Studiepunten_Premaster)

Gem_FR_RG_1, Gem_FR_RG_2 = Gemiddelde_rangschikking(Studiepunten_Fiscaal_Recht, Studiepunten_Rechtsgeleerdheid)

Gem_NR_PM_1, Gem_NR_PM_2 = Gemiddelde_rangschikking(Studiepunten_Notarieel_Recht, Studiepunten_Premaster)

Gem_NR_RG_1, Gem_NR_RG_2 = Gemiddelde_rangschikking(Studiepunten_Notarieel_Recht, Studiepunten_Rechtsgeleerdheid)

Gem_PM_RG_1, Gem_PM_RG_2 = Gemiddelde_rangschikking(Studiepunten_Premaster, Studiepunten_Rechtsgeleerdheid)

```
<!-- ## /OPENBLOK: Mann-Whitney-U-test2.py -->


<!-- ## TEKSTBLOK: Mann-Whitney-U-test3.py -->
| Vergelijking | p-waarde     | Gemiddelde rangschikking (links)  | Gemiddelde rangschikking (rechts)     |
| -------------  | ----------  | ---------- | -------- |
| FR vs. NR    | 1,00 `r #Round_and_format(abs(py$p_FR_NR))` |  `r Round_and_format(py$Gem_FR_NR_1)` | `r Round_and_format(py$Gem_FR_NR_2)` |
| FR vs. PM    | 0,10 `r #Round_and_format(abs(py$p_FR_PM))` |  `r Round_and_format(py$Gem_FR_PM_1)` | `r Round_and_format(py$Gem_FR_PM_2)` |
| FR vs. RG    | < 0,0001 `r #Round_and_format(abs(py$p_FR_RG))` |  `r Round_and_format(py$Gem_FR_RG_1)` | `r Round_and_format(py$Gem_FR_RG_2)` |
| NR vs. PM    | 0,02 `r #Round_and_format(abs(py$p_NR_PM))` |  `r Round_and_format(py$Gem_NR_PM_1)` | `r Round_and_format(py$Gem_NR_PM_2)` |
| NR vs. RG    | < 0,0001 `r #Round_and_format(abs(py$p_NR_RG))` |  `r Round_and_format(py$Gem_NR_RG_1)` | `r Round_and_format(py$Gem_NR_RG_2)` |
| PM vs. RG    | 0,03 `r #Round_and_format(abs(py$p_PM_RG))` |  `r Round_and_format(py$Gem_PM_RG_1)` | `r Round_and_format(py$Gem_PM_RG_2)` |
*Tabel 1. Resultaten post-hoc toetsen voor vergelijking Fiscaal Recht (FR), Notarieel Recht (NR), Premaster (PM) en Rechtsgeleerdheid (RG).*

Als voorbeeld wordt de bovenste rij van Tabel 1 in woorden uitgelegd. Er is geen  significant verschil gevonden tussen Fiscaal (Gemiddelde rangschikking = `r Round_and_format(py$Gem_FR_NR_1)`,  *n*=`r py$vN_FIS`) Recht en Notarieel Recht (Gemiddelde rangschikking = `r Round_and_format(py$Gem_FR_NR_2)`,  *n*=`r py$vN_NOT`), *p*=1,00.
<!-- ## /TEKSTBLOK: Mann-Whitney-U-test3.py -->


<!-- ## TEKSTBLOK: Rapportage.py -->
De *Kruskal Wallis toets* is uitgevoerd om te toetsen of er verschillen zijn tussen de studenten van de Master Arbeidsrecht met als vooropleiding Bachelor Fiscaal Recht, Notarieel Recht of Rechtsgeleerdheid of de Premaster wat betreft de verdeling van het aantal studiepunten dat de studenten in het eerste jaar behalen. Uit de resultaten kan afgelezen worden dat er een significant verschil is tussen de verdelingen van het aantal studiepunten voor de verschillende vooropleidingen, *H* = `r Round_and_format(py$stat)`, *df* = `r py$df`, *p* < 0,0001, *&eta;^2^* = `r Round_and_format(py$Eta_squared)`. De resultaten ondersteunen de conclusie dat er een verschil is tussen studenten van de vier verschillende vooropleidingen wat betreft de verdeling van de hoeveelheid studiepunten die studenten behalen tijdens het eerste jaar van de master Arbeidsrecht.  

De [Mann-Whitney U toets](08-Mann-Whitney-U-toets-Python.html) is uitgevoerd als post-hoc toets om te onderzoeken welke vooropleidingen van elkaar verschillen qua aantal studiepunten dat studenten behalen.  De studenten met Rechtsgeleerdheid als vooropleiding behalen significant minder punten bij de Master Arbeidsrecht, dan de studenten met een andere vooropleiding. Er is ook een significant verschil gevonden tussen de behaalde studiepunten van studenten met de vooropleiding Notarieel Recht en de Premaster, waarbij de studenten van de Premaster minder punten behaalden dan de studenten van Notarieel Recht. Er zijn geen significante verschillen gevonden tussen de vooropleidingen Fiscaal Recht en Notarieel Recht, en Fiscaal Recht en Premaster. De *Bonferroni correctie* is gebruikt om de Type I fout te voorkomen die gepaard gaat met het veelvuldig toetsen. De gemiddelde rangschikkingen en p-waarden van de post-hoc toetsen zijn te vinden in Tabel 1. 
<!-- ## /TEKSTBLOK: Rapportage.py -->