

<!-- ## CLOSEDBLOK: Functies.R -->
```{r functies, include = TRUE, echo = FALSE, results='asis', warning=FALSE, message=FALSE}
library(here)
if (!exists("Substitute_var")) {
  ## Installeer packages en functies
  source(paste0(here::here(), "/99. Functies en Libraries/00. Voorbereidingen.R"), echo = FALSE)
}
```
<!-- ## /CLOSEDBLOK: Functies.R -->

<style>
`r htmltools::includeHTML(paste0(here::here(),"/01. Includes/css/Stylesheet_SHHO.css"))`
</style>

<!-- ## CLOSEDBLOK: Header.R -->
```{r header, include = TRUE, echo = FALSE, results='asis', code =  readLines(paste0(here::here(),"/01. Includes/code/Header.R"))} 
```
<!-- ## /CLOSEDBLOK: Header.R -->

<!-- ## CLOSEDBLOK: Status.R -->
```{r status, include = TRUE, echo = FALSE, results='asis', code =  readLines(paste0(here::here(),"/01. Includes/code/Status.R"))} 
```
<!-- ## /CLOSEDBLOK: Status.R -->

<!-- ## CLOSEDBLOK: Reticulate.py -->
```{r reticulate, include = TRUE, echo = FALSE, warning=FALSE, message=FALSE}
library(reticulate)
knitr::knit_engines$set(python = reticulate::eng_python)
```
<!-- ## /CLOSEDBLOK: Reticulate.py -->

<!-- ## OPENBLOK: Data-aanmaken.py -->
```{r opmerking TODO, include=FALSE, eval=FALSE}
# TODO: Uitleg extra pagina: nominaal, ordinaal etc., afhanjeklijk en onafhankelijk  
# TODO: Uitleg transformeren data 
```
```{r aanmaken data, include=FALSE, echo=TRUE}
source(paste0(here::here(),"/01. Includes/data/11.R"))
```
<!-- ## /OPENBLOK: Data-aanmaken.py -->


<!-- ## TEKSTBLOK: Data-bekijken1.py -->
Er is een dataset ingeladen genaamd `dfInstroom_2018_totaal`. Dit is een dataframe met studentnummers en een binaire variabele die laat zien of de student wel of geen hbo vooropleiding heeft.
<!-- ## /TEKSTBLOK: Data-bekijken1.py -->

<!-- ## OPENBLOK: Data-bekijken2.py -->
```{python data bekijken-1, collapse = TRUE}
## Importeer nuttige packages
import numpy as np
import pandas as pd
import scipy.stats as sps
```
```{python kruistabel rapportage, include=FALSE, echo=TRUE}
dfInstroom_2018_totaal = pd.DataFrame(r.Instroom_2018_totaal)
dfInstroom_2018_totaal_steekproef = pd.DataFrame(r.Instroom_2018_totaal_steekproef)

```
```{python}
## Eerste 5 observaties
print(dfInstroom_2018_totaal.head(5))
```

```{python data bekijken-2, collapse = TRUE}
## Laatste 5 observaties
print(dfInstroom_2018_totaal.tail(5))
```
<!-- ## /OPENBLOK: Data-bekijken2.py -->

<!-- ## OPENBLOK: Data-bekijken3.py -->
```{python percentage berekenen}
# Maak een tabel met percentages
Percentages = 100 * pd.crosstab(dfInstroom_2018_totaal['hbo_vooropleiding'], columns = 'count',
normalize = 'columns')

# Print de tabel
print(Percentages)
```
<!-- ## /OPENBLOK: Data-bekijken3.py -->

<!-- ## TEKSTBLOK: Data-bekijken4.py -->
Het percentage studenten met hbo vooropleiding is `r Round_and_format(py$Percentages[1, 1])`. Dit percentage lijkt hoger te liggen dan het landelijk percentage van 11,13%. De *Chi-kwadraat toets voor goodness of fit* of de *binomiaaltoets* toetst of dit verschil significant is.
<!-- ## /TEKSTBLOK: Data-bekijken4.py -->

<!-- ## TEKSTBLOK: Assumptie.py -->
Het verwacht aantal observaties mag niet vijf of minder zijn in 20% van de categorieën van de categorische variabele. Aangezien er een binaire variabele getoetst wordt, mag geen van beide categorieën dus vijf of minder verwachte observaties hebben. Bereken het verwacht aantal observaties door de proporties van de nulhyothese (11,3% met hbo vooropleiding, dus 0,113 en 1 - 0,113) te vermenigvuldigen met het totaal aantal observaties in de dataset (`len(dfInstroom_2018_totaal)`).
<!-- ## /TEKSTBLOK: Assumptie.py -->

<!-- ## OPENBLOK: Assumptie1.py -->
```{python chi2 assumptie}
# Sla de verwachte proporties op in een vector
Verwachte_proporties = np.array([0.113, 1 - 0.113])

# Bereken het verwachte aantal observaties door de verwachte proporties met het totaal aantal observaties te vermenigvuldigen
Verwacht_aantal_observaties = Verwachte_proporties * len(dfInstroom_2018_totaal)

# Print het verwachte aantal observaties
print(Verwacht_aantal_observaties)
```
<!-- ## /OPENBLOK: Assumptie1.py -->


<!-- ## TEKSTBLOK: Chi-kwadraat1.py -->
Bereken eerst de aantallen observaties en verwachte aantallen observaties. Gebruik daarna de functie `chisquare()` van het `scipy.stats` package met als argumenten de aantallen observaties `Aantal_observaties`, de verwachte aantallen observaties `Verwacht_aantal_observaties` en `axis = None` om aan te geven dat alle waarden in de twee vorige argumenten van dezelfde dataset afkomstig zijn. Let goed op dat de volgorde van de aantallen observaties en de verwachte aantallen observaties dezelfde volgorde hebben zodat de toets de goede vergelijking maakt.
<!-- ## /TEKSTBLOK: Chi-kwadraat1.py -->

<!-- ## OPENBLOK: Chi-kwadraat2.py-->
```{python chi-kwadraat}
## Bereken de aantallen observaties
Aantal_observaties = pd.crosstab(dfInstroom_2018_totaal['hbo_vooropleiding'], columns = 'count')

## Zet het aantal observaties om in een numpy array. Gebruik de toevoeging .T om de array om te zetten in een rij
Aantal_observaties = np.array(Aantal_observaties).T

## Bereken de verwachte aantallen observaties
Verwachte_proporties = np.array([0.113, 1- 0.113])
Verwacht_aantal_observaties = Verwachte_proporties * len(dfInstroom_2018_totaal)

## voer de chi-kwadraat toets uit
sps.chisquare(Aantal_observaties, Verwacht_aantal_observaties, axis = None)

```

<!-- ## /OPENBLOK: Chi-kwadraat2.py-->

<!-- ## CLOSEDBLOK: Chi-kwadraat3.py-->
```{python chi-kwadraat verstopt, include=FALSE, echo=TRUE}
## Bereken de aantallen observaties
Aantal_observaties = pd.crosstab(dfInstroom_2018_totaal['hbo_vooropleiding'], columns = 'count')

## Zet het aantal observaties om in een numpy array. Gebruik de toevoeging .T om de array om te zetten in een rij
Aantal_observaties = np.array(Aantal_observaties).T

## Bereken de verwachte aantallen observaties
Verwachte_proporties = np.array([0.113, 1- 0.113])
Verwacht_aantal_observaties = Verwachte_proporties * len(dfInstroom_2018_totaal)

# Voer de chi-kwadraat toets voor goodness of fit uit
chi2, pval = sps.chisquare(Aantal_observaties, Verwacht_aantal_observaties, axis = None)

# Degrees of freedom
vdf = 1

Proporties = pd.crosstab(dfInstroom_2018_totaal['hbo_vooropleiding'], columns = 'count',
normalize = 'columns')

```
<!-- ## /CLOSEDBLOK: Chi-kwadraat3.py-->

<!-- ## TEKSTBLOK: Chi-kwadraat4.py-->
* &chi;^2^~`r Round_and_format(py$vdf)`~ = `r Round_and_format(py$chi2)`, *p* < 0,0001
* De p-waarde is kleiner dan 0,05, dus de H~0~ wordt verworpen.[^5]

<!-- ## /TEKSTBLOK: Chi-kwadraat4.py-->

<!-- ## TEKSTBLOK: Chi-kwadraat5.py-->
De *Chi-kwadraat toets voor goodness of fit* is uitgevoerd om te onderzoeken of de verdeling van het instromende aantal studenten van een universiteit met en zonder hbo vooropleiding verschilt van de landelijke verdeling waarbij het percentage studenten met een hbo vooropleiding 11,13% is. De verdeling van de instromende studenten van de universiteit is significant verschillend van de landelijke verdeling, &chi;^2^~`r Round_and_format(py$vdf)`~ = `r Round_and_format(py$chi2)`, *p* < 0,0001. Het percentage instromende studenten met een hbo vooropleiding is `r Round_and_format(py$Proporties[1, 1])`. Aan de hand van de resultaten kan geconcludeerd worden dat het percentage studenten met een hbo vooropleiding hoger ligt dan het landelijk gemiddelde van 11,13%.

<!-- ## /TEKSTBLOK: Chi-kwadraat5.py-->

















<!-- ## TEKSTBLOK: Binomiaaltoets1.py -->
Voer de *binomiaaltoets*  uit om te onderzoeken of de verdeling van het aantal studenten met en zonder hbo vooropleiding overeenkomt met de landelijke verdeling waarbij het percentage studenten met hbo vooropleiding 11,13% is. Deze toets is een alternatief voor de *Chi-kwadraat toets voor goodness of fit* bij lage verwachte aantallen observaties. Er is een subset `dfInstroom_2018_totaal_steekproef` van de dataset `dfInstroom_2018_totaal` ingeladen met daarin een lager aantal observaties.

Maak een tabel van de variabele `hbo_vooropleiding` om het aantal observaties per categorie te tellen. Bereken het verwacht aantal observaties door de proporties van de nulhyothese (11,3% met hbo vooropleiding, dus 0,113 en 1 - 0,113) te vermenigvuldigen met het totaal aantal observaties in de dataset (`len(dfInstroom_2018_totaal)`).
<!-- ## /TEKSTBLOK: Binomiaaltoets1.py -->

<!-- ## OPENBLOK: Binomiaaltoets2.py -->
```{python chi2 assumptie binomiaaltoets}
# Bereken de aantallen observaties
Aantal_observaties = pd.crosstab(dfInstroom_2018_totaal_steekproef['hbo_vooropleiding'], columns = 'count')

# Print het aantal observaties
print(Aantal_observaties)

# Sla de verwachte proporties op in een vector
Verwachte_proporties = np.array([0.113, 1 - 0.113])

# Bereken het verwachte aantal observaties door de verwachte proporties met het totaal aantal observaties te vermenigvuldigen
Verwacht_aantal_observaties = Verwachte_proporties * len(dfInstroom_2018_totaal_steekproef)

# Print het verwachte aantal observaties
print(Verwacht_aantal_observaties)
```
<!-- ## /OPENBLOK: Binomiaaltoets2.py -->

<!-- ## TEKSTBLOK: Binomiaaltoets3.py -->
Het aantal studenten met een hbo vooropleiding is `r Round_and_format(py$Aantal_observaties[1, 1])` en het aantal zonder hbo vooropleiding `r Round_and_format(py$Aantal_observaties[2, 1])`. Het verwachte aantal observaties met een hbo vooropleiding is `r Round_and_format(py$Verwacht_aantal_observaties[1])` wat kleiner dan vijf is. Voer daarom de *binomiaaltoets* uit, aangezien meer dan 20% van de categorieën een verwacht aantal observaties van vijf of minder heeft.
<!-- ## /TEKSTBLOK: Binomiaaltoets3.py -->

<!-- ## TEKSTBLOK: Binomiaaltoets4.py -->
Bereken eerst het aantal studenten met een hbo vooropleiding in de dataset en het totaal aantal studenten in de dataset. Voer daarna de *binomiaaltoets* uit met de functie `binom_._test()` van het `scipy` package met de argumenten `x = Aantal_hbo_vooropleiding` voor de hoeveelheid studenten met een hbo vooropleiding, `n = Aantal_observaties` voor de totale instroom van de universiteit, `p = 0.1113` voor de referentieproportie en  `alternative = two-sided` voor het soort toets (eenzijdig of tweezijdig). Bereken tenslotte handmatig de proportie studenten met een hbo vooropleiding.
<!-- ## /TEKSTBLOK: Binomiaaltoets4.py -->


<!-- ## OPENBLOK: Binomiaaltoets5.py -->
```{python Tekentoets}
# Bereken het aantal observaties met hbo vooropleiding
Aantal_hbo_vooropleiding = sum(dfInstroom_2018_totaal_steekproef['hbo_vooropleiding'] == 'ja')

# Bereken het totaal aantal observaties
Aantal_observaties = len(dfInstroom_2018_totaal_steekproef)

# Voer de binomiaaltoets uit
sps.binom_test(x = Aantal_hbo_vooropleiding, n = Aantal_observaties, p = 0.113, alternative = 'two-sided')

# Bereken de proportie studenten met een hbo vooropleiding
Proportie_hbo_vooropleiding = Aantal_hbo_vooropleiding / Aantal_observaties

# Print de proportie
print(Proportie_hbo_vooropleiding)

```
<!-- ## /OPENBLOK: Binomiaaltoets5.py -->

<!-- ## CLOSEDBLOK: Binomiaaltoets6.py -->
```{python, echo = FALSE}
# Bereken het aantal observaties met hbo vooropleiding
Aantal_hbo_vooropleiding = sum(dfInstroom_2018_totaal_steekproef['hbo_vooropleiding'] == 'ja')

# Bereken het totaal aantal observaties
Aantal_observaties = len(dfInstroom_2018_totaal_steekproef)

# Voer de binomiaaltoets uit
pval = sps.binom_test(x = Aantal_hbo_vooropleiding, n = Aantal_observaties, p = 0.113, alternative = 'two-sided')

```
<!-- ## /CLOSEDBLOK: Binomiaaltoets6.py -->

<!-- ## TEKSTBLOK: Binomiaaltoets7.py-->
* de geschatte proportie studenten met een hbo vooropleiding in de data is `r Round_and_format(py$Proportie_hbo_vooropleiding)`.[^8]
* p-waarde = `r Round_and_format(py$pval)`, dus de H~0~ kan niet worden verworpen.[^5]  

<!-- ## /TEKSTBLOK: Binomiaaltoets7.py-->

<!-- ## TEKSTBLOK: Binomiaaltoets8.py-->
De *binomiaaltoets* is uitgevoerd om te onderzoeken of de verdeling van het instromende aantal studenten van een universiteit met en zonder hbo vooropleiding voor een dataset met een laag aantal observaties verschilt van de landelijke verdeling waarbij het percentage studenten met een hbo vooropleiding 11,13% is. De verdeling van het aantal instromende studenten met een zonder hbo vooropleiding is niet significant verschillend van de landelijke verdeling (*p* = `r Round_and_format(py$pval)`), dus de nulhypothese kan niet verworpen worden. De schatting van het percentage is `r Round_and_format(py$Proportie_hbo_vooropleiding)`% en is niet significant verschillend van het landelijk gemiddelde van 11,13%. De resultaten suggereren dat het percentage studenten met een hbo vooropleiding niet hoger ligt dan het landelijk gemiddelde van 11,13%.

<!-- ## /TEKSTBLOK: Binomiaaltoets8.py-->

<!-- ## CLOSEDBLOK: Footer.R -->
```{r footer, include = TRUE, echo = FALSE, results='asis', code =  readLines(paste0(here::here(),"/01. Includes/code/Footer.R"))}
```
<!-- ## /CLOSEDBLOK: Footer.R -->

<!-- ## TEKSTBLOK: Extra-Bron.py -->
[^8]: De proportie studenten met hbo vooropleiding en bijbehorend 95%-betrouwbaarheidsinterval worden bij deze Python functie niet weergegeven. Bij de uitvoering van *binomiaaltoets* in R zitten beide wel in de output.
<!-- ## /TEKSTBLOK: Extra-Bron.py -->