---
title: "McNemar toets"
output:
  html_document:
    theme: lumen
    toc: yes
    toc_float: 
      collapsed: FALSE 
    number_sections: true
  keywords: [statistisch handboek, studiedata]
---

<!-- ## CLOSEDBLOK: Functies.R -->
```{r functies, include = TRUE, echo = FALSE, results='asis', warning=FALSE, message=FALSE}
library(here)
if (!exists("Substitute_var")) {
  ## Installeer packages en functies
  source(paste0(here::here(), "/99. Functies en Libraries/00. Voorbereidingen.R"), echo = FALSE)
}
```
<!-- ## /CLOSEDBLOK: Functies.R -->

<style>
`r htmltools::includeHTML(paste0(here::here(),"/01. Includes/css/Stylesheet_SHHO.css"))`
</style>

<!-- ## CLOSEDBLOK: Header.R -->
```{r header, include = TRUE, echo = FALSE, results='asis', code =  readLines(paste0(here::here(),"/01. Includes/code/Header.R"))} 
```
<!-- ## /CLOSEDBLOK: Header.R -->

<!-- ## CLOSEDBLOK: Reticulate.py -->
```{r reticulate, include = TRUE, echo = FALSE, warning=FALSE, message=FALSE}
library(reticulate)
knitr::knit_engines$set(python = reticulate::eng_python)
```
<!-- ## /CLOSEDBLOK: Reticulate.py -->

<!-- ## OPENBLOK: Data-aanmaken.py -->
```{r aanmaken data, include=FALSE, echo=TRUE}
source(paste0(here::here(),"/01. Includes/data/12.R"))
```
<!-- ## /OPENBLOK: Data-aanmaken.py -->

<!-- ## TEKSTBLOK: Link1.py -->
Gebruik de *McNemar toets* om te toetsen of er verschillen zijn voor de frequenties van een binaire[^1] variabele tussen twee gepaarde groepen.[^2]<sup>, </sup>[^3] De *McNemar toets* kan in theorie ook gebruikt worden om twee gepaarde groepen te vergelijken op een nominale variabele met meer dan twee categorieën. Deze toetspagina illustreert de toets echter voor een binaire variabele. Hoewel het dus mogelijk met de *McNemar toets* is om twee gepaarde groepen te vergelijken wat betreft een nominale variabele, wordt hiervoor echter de voorkeur gegeven aan de [Bhapkar toets](18-Bhapkar-toets-Python.html).
<!-- ## /TEKSTBLOK: Link1.py -->

<!-- ## CLOSEDBLOK: Groepsgrootte0.py -->
```{python, include=FALSE, echo=TRUE}
import pandas as pd

dfFOS_studenten = pd.DataFrame(r.FOS_studenten)
```
<!-- ## /CLOSEDBLOK: Groepsgrootte0.py -->

<!-- ## CLOSEDBLOK: Groepsgrootte1.py -->
```{python, include=FALSE, echo=TRUE}
import pandas as pd
import numpy as np

## Definieer de groepen
December = np.array(dfFOS_studenten['FOS'][dfFOS_studenten['Maand'] == 'december'])
Juni = np.array(dfFOS_studenten['FOS'][dfFOS_studenten['Maand'] == 'juni'])

## Maak een frequentiematrix
FOS_studenten_frequentiematrix =  np.array(pd.crosstab(December, Juni))
```
<!-- ## /CLOSEDBLOK: Groepsgrootte1.py -->

<!-- ## TEKSTBLOK: Groepsgrootte2.py -->

||                      | Juni    |
|-------------| -------------------- | -------------| ------------| 
||                      | FOS | geen FOS|
|**December**| FOS      | `r py$FOS_studenten_frequentiematrix[1,1]` | `r py$FOS_studenten_frequentiematrix[1,2]`     |
|            | Geen FOS | `r py$FOS_studenten_frequentiematrix[2,1]` | `r py$FOS_studenten_frequentiematrix[2,2]`     |
*Tabel 1. Frequentiematrix van het aantal studenten dat een beroep doet op de FOS in december en juni.*

De cel linksboven bevat het aantal studenten dat zowel in december als juni een beroep heeft gedaan op de FOS; dit zijn er `r py$FOS_studenten_frequentiematrix[0,0]`. De cel rechtsonder bevat het aantal studenten dat zowel in december als juni geen beroep heeft gedaan op de FOS; dit zijn er `r py$FOS_studenten_frequentiematrix[1,1]`. Beide cellen staan op de diagonaal van de tabel en worden daarom de diagonale elementen genoemd.

In de cel rechtsboven staat het aantal studenten dat wel in december maar niet in juni een beroep op de FOS heeft gedaan; dit zijn er `r py$FOS_studenten_frequentiematrix[0,1]`. In de cel linksonder staat het aantal studenten dat niet in december maar wel in juni een beroep op de FOS heeft gedaan; dit zijn er `r py$FOS_studenten_frequentiematrix[1,0]`. Deze cellen zijn geen onderdeel van de diagonaal van de tabel en worden daarom de niet-diagonale elementen genoemd.
<!-- ## /TEKSTBLOK: Groepsgrootte2.py -->

<!-- ## TEKSTBLOK: Data-bekijken1.py -->
Er is een dataset ingeladen genaamd `dfFOS_studenten`. In deze dataset is voor elke student aangegeven of ze wel of geen beroep op de FOS hebben gedaan in december en in juni. 
<!-- ## /TEKSTBLOK: Data-bekijken1.py -->

<!-- ## OPENBLOK: Data-bekijken2.py -->
```{python data bekijken-1, collapse = TRUE}
## Importeer nuttige packages
import numpy as np
import pandas as pd

## Eerste 5 observaties
print(dfFOS_studenten.head(5))
```

```{python data bekijken-2, collapse = TRUE}
## Laatste 5 observaties
print(dfFOS_studenten.tail(5))
```
<!-- ## /OPENBLOK: Data-bekijken2.py -->

<!-- ## TEKSTBLOK: Data-kruistabel1.py -->
Een kruistabel geeft de aantallen observaties weer voor de combinaties van de categorieën van de variabelen `Maand` en `FOS`. In feite laat dit zien hoeveel studenten er wel of niet een beroep doen op de FOS in december en in juni. Een kruistabel verschilt dus van een frequentiematrix. Maak de kruistabel met de functie `.crosstab()` van het package `pandas` met als argumenten de variabele `dfFOS_studenten['FOS']`, die weergeeft of studenten wel of geen beroep op de FOS doen, en de variabele `dfFOS_studenten['Maand'] `, die het meetmoment (december of juni) weergeeft. 
<!-- ## /TEKSTBLOK: Data-kruistabel1.py -->

<!-- ## OPENBLOK: Data-kruistabel2.py -->
```{python kruistabel}
## Maak een kruistabel
FOS_studenten_kruistabel = pd.crosstab(dfFOS_studenten['FOS'], dfFOS_studenten['Maand'])

## Print de kruistabel 
print(FOS_studenten_kruistabel)

## Print een tabel met proporties, tweede argument 'columns' zorgt ervoor dat de 
## proporties per kolom berekend worden
Prop_FOS_studenten_kruistabel = pd.crosstab(dfFOS_studenten['FOS'], dfFOS_studenten['Maand'], normalize = 'columns')

## Print de tabel met proporties
print(Prop_FOS_studenten_kruistabel)

```
```{python, include=FALSE, echo=TRUE}
FOS_studenten_kruistabel = np.array(FOS_studenten_kruistabel)
```
<!-- ## /OPENBLOK: Data-kruistabel2.py -->


<!-- ## TEKSTBLOK: Data-bekijken3.py -->
In aanvulling op de kruistabel, geeft de frequentiematrix ook een goede indruk van de data. In de frequentiematrix worden de aantallen studenten die wel of geen beroep op de FOS hebben gedaan tegen elkaar uitgezet voor december en juni. Sla daarom de variabele `FOS` apart op in twee vectoren: een voor december en een voor juni. Maak daarna de frequentiematrix.
<!-- ## /TEKSTBLOK: Data-bekijken3.py -->

<!-- ## OPENBLOK: Data-beschrijven.py -->
```{python data aanmaken}
## Definieer de groepen
December = np.array(dfFOS_studenten['FOS'][dfFOS_studenten['Maand'] == 'december'])
Juni = np.array(dfFOS_studenten['FOS'][dfFOS_studenten['Maand'] == 'juni'])

## Maak een frequentiematrix
FOS_studenten_frequentiematrix =  np.array(pd.crosstab(December, Juni))

## Print de frequentiematrix 
print(FOS_studenten_frequentiematrix)
```
<!-- ## /OPENBLOK: Data-beschrijven.py -->

<!-- ## TEKSTBLOK: Data-bekijken4.py -->
De diagonale elementen bevatten `r py$FOS_studenten_frequentiematrix[0,0]` en `r py$FOS_studenten_frequentiematrix[1,1]` observaties. De niet-diagonale elementen bevatten `r py$FOS_studenten_frequentiematrix[1,0]` en `r py$FOS_studenten_frequentiematrix[0,1]` observaties.
<!-- ## /TEKSTBLOK: Data-bekijken4.py -->


<!-- ## TEKSTBLOK: McNemar-toets1.py -->
Voer de *McNemar toets* uit om te onderzoeken of er een verschil is tussen de frequenties van de studenten dat wel of geen beroep doet op de FOS voor en na de interventie van de decaan. Maak hiervoor eerst een frequentietabel. Voer daarna de *McNemar toets* uit met de zelf geschreven functie[^10] `McNemar_toets` met als argumenten de frequentiematrix `FOS_studenten_frequentiematrix` en `'mid'` om aa te geven dat de *mid p-value* methode gebruikt moet worden.
<!-- ## /TEKSTBLOK: McNemar-toets1.py -->

<!-- ## OPENBLOK: McNemar-toets2.py -->
```{python mcnemar}
## Importeer het package scipy.stats
import scipy.stats as sps

## Definieer de groepen
December = np.array(dfFOS_studenten['FOS'][dfFOS_studenten['Maand'] == 'december'])
Juni = np.array(dfFOS_studenten['FOS'][dfFOS_studenten['Maand'] == 'juni'])

## Maak een frequentiematrix
FOS_studenten_frequentiematrix =  np.array(pd.crosstab(December, Juni))

## Definieer een functie om de mid p-waarde of de exacte p-waarde voor de McNemar toets te berekenen
def McNemar_toets(Frequentiematrix, p_waarde):
  
  ## Sla de niet-diagonale elementen op
  n12 = Frequentiematrix[0,1]
  n21 = Frequentiematrix[1,0]
  
  ## Bepaal het minimum van beide niet-diagonale elementen 
  n_min = min(n12,n21)
  
  ## Bereken de p-waarde als beide elementen gelijk zijn
  if n12 == n21:
    exact_p_value
    mid_p_value = 1 - sps.binom.pmf(n_min, n, 0.5)

  ## Bereken de p-waarde als beide elementen niet gelijk zijn
  else:
    exact_p_value = 2 * sps.binom.cdf(n_min, n, 0.5)
    mid_p_value = exact_p_value - sps.binom.pmf(n_min, n, 0.5)
  
  ## Retourneer de juiste p-waarde op basis van de gekozen methode
  if p_waarde == 'exact':
    return exact_p_value
  if p_waarde == 'mid':
    return mid_p_value

## Voer de McNemar toets uit met de geschreven functie
p_waarde = McNemar_toets(FOS_studenten_frequentiematrix, 'mid')

## Print de p-waarde
print(p_waarde)
    
```
<!-- ## /OPENBLOK: McNemar-toets2.py -->

<!-- ## OPENBLOK: McNemar-toets5.py -->
```{python verschil proportie}
## Maak een kruistabel met proporties, tweede argument 'columns' zorgt ervoor dat de 
## proporties per kolom berekend worden
Prop_FOS_studenten_kruistabel = pd.crosstab(dfFOS_studenten['FOS'], dfFOS_studenten['Maand'], normalize = 'columns')

## Print de kruistabel
print(Prop_FOS_studenten_kruistabel)

## Bereken het verschil in proporties
Verschil_proporties = np.array(Prop_FOS_studenten_kruistabel)[0,1] -  np.array(Prop_FOS_studenten_kruistabel)[0,0]

## Print het verschil in proporties
print(Verschil_proporties)

```
<!-- ## /OPENBLOK: McNemar-toets5.py -->

<!-- ## TEKSTBLOK: McNemar-toets5.py -->
* Er is een significant verschil tussen de frequenties van het aantal studenten dat wel of niet gebruik maakt van de FOS tussen december en juni, *p* < 0,0001  
* De p-waarde is kleiner dan 0,05, dus de H~0~ wordt verworpen.[^6]
* Het verschil in proporties is `r Round_and_format(py$Verschil_proporties)`, er zijn dus meer studenten die gebruik maken van de FOS in juni ten opzichte van december

<!-- ## /TEKSTBLOK: McNemar-toets5.py -->


<!-- ## TEKSTBLOK: Rapportage.py -->
De *McNemar toets* is uitgevoerd om uit te vinden of er een verschil is in de frequenties van het aantal studenten dat wel of geen beroep doet op de FOS voor en na de interventie van de decaan. De interventie heeft als doel het aantal studenten met een functiebeperking dat een beroep doet op de FOS te verhogen. De resultaten laten een significant verschil zien tussen de frequenties voor en na de interventie (*p* <0,0001), wat betekent dat de nulhypothese verworpen kan worden. Het verschil in de proportie studenten dat een beroep doet op de FOS is `r Round_and_format(py$Verschil_proporties)` . Het verschil in proporties en de kruistabel (Tabel 2) illustreren dat het percentage studenten dat een beroep doet op de FOS is toegenomen na de interventie. 

|                      | December | Juni |
| -------------------- | -------------| ------------| 
| **FOS** | `r py$FOS_studenten_kruistabel[1,1]`    | `r py$FOS_studenten_kruistabel[1,2]`     |
| **geen FOS**  | `r py$FOS_studenten_kruistabel[2,1]`      | `r py$FOS_studenten_kruistabel[2,2]`     |
*Tabel 2. Kruistabel van het aantal studenten dat een beroep doet op de FOS in december en juni*
<!-- ## /TEKSTBLOK: Rapportage.py -->

<!-- ## CLOSEDBLOK: Footer.R -->
```{r footer, include = TRUE, echo = FALSE, results='asis', code =  readLines(paste0(here::here(),"/01. Includes/code/Footer.R"))}
```
<!-- ## /CLOSEDBLOK: Footer.R -->

<!-- ## TEKSTBLOK: Extra_bron.py -->
[^10]: Additional file 1 van Fagerland, M.W., Lydersen, S., & Laake, P. (2013). *The McNemar test for binary matched-pairs data: mid-p and asymptotic are better than exact conditional*. BMC medical research methodology, 13, 91. https://doi.org/10.1186/1471-2288-13-91 . Te vinden op https://www.ncbi.nlm.nih.gov/pmc/articles/PMC3716987/#S1

<!-- ## /TEKSTBLOK: Extra_bron.py -->




