

<!-- ## CLOSEDBLOK: Functies.R -->
```{r functies, include = TRUE, echo = FALSE, results='asis', warning=FALSE, message=FALSE}
library(here)
if (!exists("Substitute_var")) {
  ## Installeer packages en functies
  source(paste0(here::here(), "/99. Functies en Libraries/00. Voorbereidingen.R"), echo = FALSE)
}
```
<!-- ## /CLOSEDBLOK: Functies.R -->

<style>
`r htmltools::includeHTML(paste0(here::here(),"/01. Includes/css/Stylesheet_SHHO.css"))`
</style>

<!-- ## CLOSEDBLOK: Header.R -->
```{r header, include = TRUE, echo = FALSE, results='asis', code =  readLines(paste0(here::here(),"/01. Includes/code/Header.R"))} 
```
<!-- ## /CLOSEDBLOK: Header.R -->

<!-- ## CLOSEDBLOK: Status.R -->
```{r status, include = TRUE, echo = FALSE, results='asis', code =  readLines(paste0(here::here(),"/01. Includes/code/Status.R"))} 
```
<!-- ## /CLOSEDBLOK: Status.R -->

<!-- ## CLOSEDBLOK: Reticulate.py -->
```{r reticulate, include = TRUE, echo = FALSE, warning=FALSE, message=FALSE}
library(reticulate)
knitr::knit_engines$set(python = reticulate::eng_python)
```
<!-- ## /CLOSEDBLOK: Reticulate.py -->

<!-- ## OPENBLOK: Data-aanmaken.py -->
```{r opmerking TODO, include=FALSE, eval=FALSE}
# TODO: Uitleg extra pagina: nominaal, ordinaal etc., afhanjeklijk en onafhankelijk  
# TODO: Uitleg transformeren data 
```
```{r aanmaken data, include=FALSE, echo=TRUE}
source(paste0(here::here(),"/01. Includes/data/16.R"))
```
<!-- ## /OPENBLOK: Data-aanmaken.py -->

<!-- ## TEKSTBLOK: link1.py -->
Gebruik de *Chi-kwadraat toets voor onafhankelijkheid*[^1] of de *Fisher-Freeman-Halton exact toets*[^2] om te toetsen of er een afhankelijkheid is tussen twee ongepaarde categorische variabelen. De *Fisher-Freeman-Halton exact toets* is een alternatief voor de *Chi-kwadraat toets voor onafhankelijkheid* bij een laag aantal observaties.[^2]<sup>,</sup>[^3] De *Fisher-Freeman-Halton exact toets* is een uitbreiding van de [Fisher's exact toets](13-Chi-kwadraat-toets-en-Fishers-exact-toets-Python.html) welke gebruikt wordt om te toetsen of er een verband bestaat tussen twee ongepaarde binaire variabelen, oftewel een 2x2 tabel. 
<!-- ## /TEKSTBLOK: link1.py -->

<!-- ## TEKSTBLOK: Groepsgrootte1.R -->

|                      | NL   | GE | IT | UK | BE | ES | US |   |
| ------------- | ---------| ------------| -------------| ---------|---------|---------|---------| ------------- |
| **Negatief BSA** |`r BSA_kruistabel[1,1]` | `r BSA_kruistabel[1,2]`  | `r BSA_kruistabel[1,3]`  | `r BSA_kruistabel[1,4]`  | `r BSA_kruistabel[1,5]`  | `r BSA_kruistabel[1,6]`  | `r BSA_kruistabel[1,7]`  | **`r sum(BSA_kruistabel[1,1:7])`**|
| **Positief BSA**  |`r BSA_kruistabel[2,1]`   | `r BSA_kruistabel[2,2]` | `r BSA_kruistabel[2,3]` | `r BSA_kruistabel[2,4]` | `r BSA_kruistabel[2,5]` | `r BSA_kruistabel[2,6]` | `r BSA_kruistabel[2,7]` | **`r sum(BSA_kruistabel[2,1:7])`**|
|**Totaal** |**`r sum(BSA_kruistabel[1:2,1])`**   | **`r sum(BSA_kruistabel[1:2,2])`** | **`r sum(BSA_kruistabel[1:2,3])`**   | **`r sum(BSA_kruistabel[1:2,4])`**   | **`r sum(BSA_kruistabel[1:2,5])`**   | **`r sum(BSA_kruistabel[1:2,6])`**   | **`r sum(BSA_kruistabel[1:2,7])`**   | **`r sum(BSA_kruistabel)`** |
*Tabel 1. Geobserveerde aantallen casus BSA en land van hoogste vooropleiding.*
<!-- ## TEKSTBLOK: Groepsgrootte1.R -->

<!-- ## TEKSTBLOK: Groepsgrootte2.R -->
Een voorbeeldberekening van het het verwachte aantal observaties van de studenten met een Nederlandse vooropleiding met positief BSA werkt als volgt: vermenigvuldig het totaal aantal studenten met een Nederlandse vooropleiding (`r sum(BSA_kruistabel[1:2,1])`) met het totaal aantal studenten met een positief BSA (`r sum(BSA_kruistabel[1,1:7])`) en deel dit door het totaal aantal studenten (`r sum(BSA_kruistabel)`).

* aantal studenten positief BSA: `r sum(BSA_kruistabel[1,1:7])`   
* aantal studenten met Nederlandse vooropleiding: `r sum(BSA_kruistabel[1:2,1])`  
* totaal aantal studenten: `r sum(BSA_kruistabel)` 
* verwacht aantal studenten met Nederlandse vooropleiding met positief BSA: `r sum(BSA_kruistabel[1,1:7])` * `r sum(BSA_kruistabel[1:2,1])`/`r sum(BSA_kruistabel)` ≈ `r round(sum(BSA_kruistabel[1,1:7])*sum(BSA_kruistabel[1:2,1])/sum(BSA_kruistabel)) `.


|                      | NL   | GE | IT | UK | BE | ES | US |   |
| ------------- | ---------| ------------| -------------| ---------|---------|---------|---------| ------------- |
| **Negatief BSA** |`r round(sum(BSA_kruistabel[1,1:7])*sum(BSA_kruistabel[1:2,1])/sum(BSA_kruistabel)) ` | `r round(sum(BSA_kruistabel[1,1:7])*sum(BSA_kruistabel[1:2,2])/sum(BSA_kruistabel)) `  | `r round(sum(BSA_kruistabel[1,1:7])*sum(BSA_kruistabel[1:2,3])/sum(BSA_kruistabel)) `  | `r round(sum(BSA_kruistabel[1,1:7])*sum(BSA_kruistabel[1:2,4])/sum(BSA_kruistabel)) `  | `r round(sum(BSA_kruistabel[1,1:7])*sum(BSA_kruistabel[1:2,5])/sum(BSA_kruistabel)) `  | `r round(sum(BSA_kruistabel[1,1:7])*sum(BSA_kruistabel[1:2,6])/sum(BSA_kruistabel)) `  | `r round(sum(BSA_kruistabel[1,1:7])*sum(BSA_kruistabel[1:2,7])/sum(BSA_kruistabel)) `  | **`r sum(BSA_kruistabel[1,1:7])`**|
| **Positief BSA**  |`r round(sum(BSA_kruistabel[2,1:7])*sum(BSA_kruistabel[1:2,1])/sum(BSA_kruistabel)) `   | `r round(sum(BSA_kruistabel[2,1:7])*sum(BSA_kruistabel[1:2,2])/sum(BSA_kruistabel)) ` | `r round(sum(BSA_kruistabel[2,1:7])*sum(BSA_kruistabel[1:2,3])/sum(BSA_kruistabel)) ` | `r round(sum(BSA_kruistabel[2,1:7])*sum(BSA_kruistabel[1:2,4])/sum(BSA_kruistabel)) ` | `r round(sum(BSA_kruistabel[2,1:7])*sum(BSA_kruistabel[1:2,5])/sum(BSA_kruistabel)) ` | `r round(sum(BSA_kruistabel[2,1:7])*sum(BSA_kruistabel[1:2,6])/sum(BSA_kruistabel)) ` | `r round(sum(BSA_kruistabel[2,1:7])*sum(BSA_kruistabel[1:2,7])/sum(BSA_kruistabel)) ` | **`r sum(BSA_kruistabel[2,1:7])`**|
|**Totaal** |**`r sum(BSA_kruistabel[1:2,1])`**   | **`r sum(BSA_kruistabel[1:2,2])`** | **`r sum(BSA_kruistabel[1:2,3])`**   | **`r sum(BSA_kruistabel[1:2,4])`**   | **`r sum(BSA_kruistabel[1:2,5])`**   | **`r sum(BSA_kruistabel[1:2,6])`**   | **`r sum(BSA_kruistabel[1:2,7])`**   | **`r sum(BSA_kruistabel)`** |
*Tabel 2. Verwachte aantallen observaties casus BSA en land van hoogste vooropleiding.*
<!-- ## TEKSTBLOK: Groepsgrootte2.R -->

<!-- ## TEKSTBLOK: link2.py -->
Voor de *Fisher-Freeman-Halton exact toets* is er geen specifiek voorgeschreven post-hoc toets.[^3]<sup>,</sup>[^5] Een goede optie is het uitvoeren van losse [Fisher's exact toets](13-Chi-kwadraat-toets-en-Fishers-exact-toets-Python.html) voor elke mogelijke combinatie van 2x2 tabellen. Gebruik een correctie op de p-waarden, omdat er meerdere testen tegelijk uitgevoerd worden. Een bekende correctie is de Bonferroni methode, andere opties zijn ook mogelijk. De keuze voor een correctie is afhankelijk van het onderzoek.[^5]
<!-- ## /TEKSTBLOK: link2.py -->

<!-- ## TEKSTBLOK: link3.py -->
De *Fisher-Freeman-Halton exact toets* heeft geen specifieke effectmaat. De post-hoc toets van deze toets - [Fisher's exact toets](13-Chi-kwadraat-toets-en-Fishers-exact-toets-Python.html) - gebruikt echter de odds ratio als effectmaat. De odds ratio is een effectmaat die voor zowel de *Chi-kwadraat toets voor onafhankelijkheid* als de [Fisher's exact toets](13-Chi-kwadraat-toets-en-Fishers-exact-toets-Python.html) kan worden gebruikt. Een voorwaarde is echter dat beide variabelen binair zijn. In andere woorden, er moet een 2x2 kruistabel gevormd kunnen worden. Odds is een Engelse term voor de verhouding van twee kansen, bijvoorbeeld de verhouding tussen het aantal studenten met positief BSA en negatief BSA. Een odds ratio is de verhouding tussen twee odds, dus de verhouding van de odds van studenten met Nederland als land van hoogste vooropleiding en studenten met Duitsland als land van hoogste vooropleiding. De odds ratio geeft dus een interpretatie van de verschillen tussen landen op het behalen van een positief of negatief BSA.[^5]
<!-- ## /TEKSTBLOK: link3.py -->

<!-- ## TEKSTBLOK: Data-bekijken1.py -->
Er is een dataset ingeladen genaamd `dfBSA_antropologie`. In deze dataset is voor elke student aangegeven wat het land van de hoogst genoten vooropleiding is en of ze een positief of negatief BSA ontvangen hebben.
<!-- ## /TEKSTBLOK: Data-bekijken1.py -->


<!-- ## OPENBLOK: Data-bekijken2.py -->
```{python data bekijken-1}
## Importeer nuttige packages
import numpy as np
import pandas as pd
import scipy.stats as sps
import statsmodels.stats as sms
import statsmodels.api as sma
```
```{python kruistabel rapportage, include=FALSE, echo=TRUE}
dfBSA_antropologie = pd.DataFrame(r.BSA_antropologie)
dfFisher_BSA_antropologie = pd.DataFrame(r.Fisher_BSA_antropologie)
```
```{python}
## Eerste 5 observaties
print(dfBSA_antropologie.head(5))
```

```{python data bekijken-2}
## Laatste 5 observaties
print(dfBSA_antropologie.tail(5))
```
<!-- ## /OPENBLOK: Data-bekijken2.py -->

<!-- ## TEKSTBLOK: Data-kruistabel1.py -->
Een kruistabel geeft de aantallen observaties weer voor de combinaties van de categorieën van de variabelen `Landen_vooropleiding` en `BSA`. Maak de kruistabel met de functie `.crosstable()` van het package `pandas` met als argumenten de variabele `dfBSA_antropologie['BSA']` (positief of negatief BSA) en `dfBSA_antropologie['Landen_vooropleiding']` (land van hoogst genoten vooropleiding).
<!-- ## /TEKSTBLOK: Data-kruistabel1.py -->

<!-- ## OPENBLOK: Data-kruistabel2.py -->
```{python}
# Maak een kruistabel
BSA_antropologie_kruistabel =  pd.crosstab(dfBSA_antropologie['BSA'], dfBSA_antropologie['Landen_vooropleiding'])

# Print de kruistabel
print(BSA_antropologie_kruistabel)

# Maak een tabel met proporties, argument 'normalize = columns' zorgt ervoor dat de proporties
# per rij berekend worden
Prop_BSA_antropologie_kruistabel = pd.crosstab(dfBSA_antropologie['BSA'], dfBSA_antropologie['Landen_vooropleiding'], normalize = 'columns')

# Print de tabel met proporties met drie decimalen
print(round(Prop_BSA_antropologie_kruistabel, 3))

```
```{python, include=FALSE, echo=TRUE}
UK = np.array(Prop_BSA_antropologie_kruistabel)[1,5]
```


<!-- ## /OPENBLOK: Data-kruistabel2.py -->

<!-- ## TEKSTBLOK: Data-kruistabel3.py -->
De kruistabel en bijbehorende tabel met proporties laat zien dat de meerderheid van de studenten een positief BSA ontvangt voor elk land van vooropleiding. Van studenten uit het Verenigd Koninkrijk (UK) haalt verhoudingsgewijs het grootste deel een positief BSA. Het percentage studenten met een positief BSA is hier (`r Round_and_format(100 * py$UK)`%).
<!-- ## /TEKSTBLOK: Data-kruistabel3.py -->



<!-- ## TEKSTBLOK: Assumptie.py -->
Toets de assumptie dat niet meer dan 20% van de verwachte aantallen observaties gelijk of kleiner dan vijf is. Bereken het verwacht aantal observaties met de functie `.contingency.expected_freq()` van het `scipy.stats` package met als argument de kruistabel `BSA_antropologie_kruistabel`.
<!-- ## /TEKSTBLOK: Assumptie.py -->

<!-- ## OPENBLOK: Assumptie1.py -->
```{python chi2 assumptie}
# Maak een kruistabel
BSA_antropologie_kruistabel =  pd.crosstab(dfBSA_antropologie['BSA'], dfBSA_antropologie['Landen_vooropleiding'])

# Bereken verwachte aantallen observaties
sps.contingency.expected_freq(BSA_antropologie_kruistabel)
```
<!-- ## /OPENBLOK: Assumptie1.py -->


<!-- ## TEKSTBLOK: Chi2-toets.py -->
De *Chi-kwadraat toets voor onafhankelijkheid* wordt uitgevoerd om de vraag te beantwoorden of er een afhankelijkheid is tussen het land van vooropleiding en het wel of niet halen van een positief BSA. Gebruik de functie `.stats.chi2_contingency()` van het `scipy` package met als argument de kruistabel `BSA_antropologie_kruistabel`. De weergegeven output bevat de teststatistiek, de p-waarde, het aantal vrijheidsgraden en een aantal met de verwachte aantallen observaties (in deze volgorde).
<!-- ## /TEKSTBLOK: Chi2-toets.py -->

<!-- ## OPENBLOK: Chi2-toets.py -->
```{python}
import scipy.stats as sps
sps.chi2_contingency(BSA_antropologie_kruistabel)
```
<!-- ## /OPENBLOK: Chi2-toets.py -->

<!-- ## CLOSEDBLOK: Chi2-toets.py-->
```{python chi2 als object, include=FALSE, echo=TRUE}
```
<!-- ## /CLOSEDBLOK: Chi2-toets.py-->

<!-- ## OPENBLOK: Chi2-toets-2.py -->
```{python effectsize}
# Sla de teststatistiek op
chi2, pval, df, tab = sps.chi2_contingency(BSA_antropologie_kruistabel)

# Bereken het totaal aantal observaties als som van de kruistabel
N = np.sum(np.array(BSA_antropologie_kruistabel))

# Bereken eta squared
Eta2 = np.sqrt(chi2 / N)

# Print de effectgrootte
print(Eta2)

```
<!-- ## /OPENBLOK: Chi2-toets-2.py -->


<!-- ## TEKSTBLOK: Chi2-toets4.py-->
* *&chi;^2^* ~`r Round_and_format(py$df)`~ = `r Round_and_format(py$chi2)`, *p* < 0,0001  
* Vrijheidsgraden: *df* = (*k*-1)(*r*-1), waar k staat voor kolom en r voor rij. In dit geval geldt *df* = `r Round_and_format(py$df)`. 
* p-waarde < 0,05, de H~0~ wordt verworpen.[^8]
* Effectmaat is `r Round_and_format(py$Eta2)`, dus een klein tot gemiddeld effect

<!-- ## /TEKSTBLOK: Chi2-toets4.py-->

<!-- ## OPENBLOK: Chi2-toets post-hoc1.py -->
```{python}
# Laad het package statsmodels.api in om de gestandaardiseerde residuën weer te geven
import statsmodels.api as sma

# Bereken de residuen 
Residuen = sma.stats.Table(BSA_antropologie_kruistabel).resid_pearson

# Print de residuen 
print(round(Residuen,3))
```
<!-- ## /OPENBLOK: Chi2-toets post-hoc1.py -->

<!-- ## TEKSTBLOK: Chi2-toets post-hoc2.py -->
* Significant hoger aantal observaties bij negatief BSA België (BE), *z* = `r Round_and_format(py$Residuen[1,"BE"])`
* Significant hoger aantal observaties bij negatief BSA Italië (IT), *z* = `r Round_and_format(py$Residuen[1,"IT"])`
* Significant lager aantal observaties bij negatief BSA Nederland (NL), *z* = `r Round_and_format(py$Residuen[1,"NL"])`
* Significant lager aantal observaties bij negatief BSA Verenigd Koninkrijk (UK), *z* = `r Round_and_format(py$Residuen[1,"UK"])`
* Significant hoger aantal observaties bij negatief BSA Verenigde Staten (US), *z* = `r Round_and_format(py$Residuen[1,"US"])`
* Significant lager aantal observaties bij positief BSA Italië (IT), *z* = `r Round_and_format(py$Residuen[2,"IT"])`

<!-- ## /TEKSTBLOK: Chi2-toets post-hoc2.py -->



<!-- ## TEKSTBLOK: RapportageChi2.py -->
De *Chi-kwadraat toets voor onafhankelijkheid* is uitgevoerd om te onderzoeken of er een afhankelijkheid is tussen het land van hoogst genoten vooropleiding en het wel of niet behalen van een positief BSA. De resultaten illustreren dat de nulthypothese verworpen kan worden, *&chi;^2^* ~`r Round_and_format(py$df)`~ = `r Round_and_format(py$chi2)`, *p* < 0,0001, *w* = `r Round_and_format(py$Eta2)`. Het land van hoogst genoten vooropleiding en het behalen van een positief of negatief BSA zijn dus niet onafhankelijk van elkaar. Dat betekent dat er verschillen zijn tussen de landen wat betreft de proportie studenten met een positief BSA.

De resultaten van de post-hoc toetsen van de *Chi-kwadraat toets voor onafhankelijkheid* zijn te vinden in Tabel 3, waarin geobserveerde aantallen met asterisk significant verschillend zijn van verwachte aantallen. De geobserveerde aantallen voor de verschillende landen van hoogste vooropleiding bij een positief BSA verschillen niet significant van de verwachte aantallen. Bij een negatief BSA is er echter een aantal landen waarbij significante verschillen van het verwachte aantal zijn op te merken. Nederland (NL; *z* = `r Round_and_format(py$Residuen[1,"NL"])`) en het Verenigd Koninkrijk (UK; *z* = `r Round_and_format(py$Residuen[1,"UK"])`) hebben een lager aantal studenten met een negatief BSA dan verwacht; Italië (IT; *z* = `r Round_and_format(py$Residuen[1,"IT"])`), België (BE; *z* = `r Round_and_format(py$Residuen[1,"BE"])`) en de Verenigde Staten (US; *z* = `r Round_and_format(py$Residuen[1,"US"])`) een hoger aantal studenten met negatief BSA dan verwacht. Daarnaast heeft Italië (IT; *z* = `r Round_and_format(py$Residuen[2,"IT"])`) ook een lager aantal studenten met positief BSA dan verwacht.
<!-- ## /TEKSTBLOK: RapportageChi2.py -->

<!-- ## TEKSTBLOK: RapportageChi3.R -->

|                      | NL   | GE | IT | UK | BE | ES | US |   |
| ------------- | ---------| ------------| -------------| ---------|---------|---------|---------| ------------- |
| **Positief BSA** |`r BSA_kruistabel[1,1]` | `r BSA_kruistabel[1,2]`  | `r BSA_kruistabel[1,3]`  | `r BSA_kruistabel[1,4]`  | `r BSA_kruistabel[1,5]`  | `r BSA_kruistabel[1,6]`  | `r BSA_kruistabel[1,7]`\*  | **`r sum(BSA_kruistabel[1,1:7])`**|
| **Negatief BSA**  |`r BSA_kruistabel[2,1]`\*   | `r BSA_kruistabel[2,2]` | `r BSA_kruistabel[2,3]`\* | `r BSA_kruistabel[2,4]`\* | `r BSA_kruistabel[2,5]`\* | `r BSA_kruistabel[2,6]` | `r BSA_kruistabel[2,7]`\* | **`r sum(BSA_kruistabel[2,1:7])`**|
|**Totaal** |**`r sum(BSA_kruistabel[1:2,1])`**   | **`r sum(BSA_kruistabel[1:2,2])`** | **`r sum(BSA_kruistabel[1:2,3])`**   | **`r sum(BSA_kruistabel[1:2,4])`**   | **`r sum(BSA_kruistabel[1:2,5])`**   | **`r sum(BSA_kruistabel[1:2,6])`**   | **`r sum(BSA_kruistabel[1:2,7])`**   | **`r sum(BSA_kruistabel)`** |
*Tabel 3. Geobserveerde aantallen casus BSA en land van hoogste vooropleiding. Aantallen met asterisk zijn significant verschillend van verwachte aantallen.*
<!-- ## /TEKSTBLOK: RapportageChi3.R -->


<!-- ## TEKSTBLOK: UitvoeringFFH.py -->
De *Fisher-Freeman-Halton exact toets* wordt uitgevoerd om te onderzoeken of er een afhankelijkheid is tussen het land van hoogst genoten vooropleiding en het wel of niet behalen van een positief BSA. Deze toets wordt in plaats van de *Chi-kwadraat toets voor onafhankelijkheid* gebruikt wanneer er in meer dan 20% van de cellen een verwacht aantal observaties van 5 of lager is. Er is een nieuwe dataset `dfFisher_BSA_antropologie` ingeladen met daarin een lager aantal observaties.
<!-- ## /TEKSTBLOK: UitvoeringFFH.py -->

<!-- ## TEKSTBLOK: Data-kruistabel1f.py -->
Een kruistabel geeft de aantallen observaties weer voor de combinaties van de categorieën van de variabelen `Landen_vooropleiding` en `BSA`. Maak de kruistabel met de functie `.crosstable()` van het package `pandas` met als argumenten de variabele `dfFisher_BSA_antropologie['BSA']` (positief of negatief BSA) en `dfFisher_BSA_antropologie['Landen_vooropleiding']` (land van hoogst genoten vooropleiding).
<!-- ## /TEKSTBLOK: Data-kruistabel1f.py -->

<!-- ## OPENBLOK: Data-kruistabel2f.py -->
```{python kruistabel fisher}
# Maak een kruistabel
Fisher_BSA_antropologie_kruistabel =  pd.crosstab(dfFisher_BSA_antropologie['BSA'], dfFisher_BSA_antropologie['Landen_vooropleiding'])

# Print de kruistabel
print(Fisher_BSA_antropologie_kruistabel)


# Maak een tabel met proporties, argument 'normalize = columns' zorgt ervoor dat de proporties
# per rij berekend worden
Fisher_Prop_BSA_antropologie_kruistabel = pd.crosstab(dfFisher_BSA_antropologie['BSA'], dfFisher_BSA_antropologie['Landen_vooropleiding'], normalize = 'columns')

# Print de tabel met proporties met drie decimalen
print(round(Fisher_Prop_BSA_antropologie_kruistabel, 3))
```
```{python, include=FALSE, echo=TRUE}
NL = np.array(Fisher_Prop_BSA_antropologie_kruistabel)[1,4]
```
<!-- ## /OPENBLOK: Data-kruistabel2f.py -->

<!-- ## TEKSTBLOK: Data-kruistabel3f.py -->
De kruistabel en bijbehorende tabel met proporties laat zien dat de meerderheid van de studenten een positief BSA ontvangt voor elk land van vooropleiding. Van studenten uit het Nederland (NL) haalt verhoudingsgewijs het grootste deel een positief BSA. Het percentage studenten met een positief BSA is hier (`r Round_and_format(100 * py$NL)`%).
<!-- ## /TEKSTBLOK: Data-kruistabel3f.py -->

<!-- ## TEKSTBLOK: Assumptie0f.py -->
Toets de assumptie dat niet meer dan 20% van de verwachte aantallen observaties gelijk of kleiner dan vijf is. Bereken het verwacht aantal observaties met de functie `.contingency.expected_freq()` van het `scipy.stats` package met als argument de kruistabel `Fisher_BSA_antropologie_kruistabel`.
<!-- ## /TEKSTBLOK: Assumptie0f.py -->


<!-- ## OPENBLOK: Assumptie1f.py -->
```{python fisher assumptie, warning = FALSE}
# Maak een kruistabel
Fisher_BSA_antropologie_kruistabel =  pd.crosstab(dfFisher_BSA_antropologie['BSA'], dfFisher_BSA_antropologie['Landen_vooropleiding'])

# Bereken verwachte aantallen observaties
sps.contingency.expected_freq(Fisher_BSA_antropologie_kruistabel)
```
<!-- ## /OPENBLOK: Assumptie1f.py -->



<!-- ## TEKSTBLOK: Fisher-Freeman-Halton-exact-toets.py-->
Voor zover bekend is er geen package om de Fisher-Freeman-Halton toets uit te voeren in Python. De Fisher exact toets kan in Python alleen uitgevoerd worden voor 2x2 kruistabellen. Deze stap kan dus in deze toetspagina niet weergegeven worden. Om de Fisher-Freeman-Halton toets uit te voeren. Bekijk de [toetspagina van de Fisher-Freeman-Halton toets in R](16-Chi-kwadraat-toets-voor-onafhankelijkheid-en-Fisher-Freeman-Halton-exact-toets-I-R.html) om deze met de programmeertaal R uit te voeren. Voor het vervolg van deze toetspagina wordt aangenomen dat de Fisher-Freeman-Halton exact toets geen significant resultaat laat zien.
<!-- ## /TEKSTBLOK: Fisher-Freeman-Halton-exact-toets.py-->

<!-- ## OPENBLOK: Fisher-Freeman-Halton-exact-toets.py-->
<!-- ## /OPENBLOK: Fisher-Freeman-Halton-exact-toets.py-->

<!-- ## CLOSEDBLOK: Fisher-Freeman-Halton-exact-toets1.py-->
<!-- ## /CLOSEDBLOK: Fisher-Freeman-Halton-exact-toets1.py-->

<!-- ## TEKSTBLOK: Fisher-Freeman-Halton-exact-toets2.py-->
<!-- ## /TEKSTBLOK: Fisher-Freeman-Halton-exact-toets2.py-->



## Post-hoc toets: Fisher's exact toets

<!-- ## TEKSTBLOK: Fisher-Freeman-Halton-exact-toets post-hoc1.py-->
Omdat er geen afhankelijkheid is tussen het wel of niet halen van een positief BSA en het land van hoogste vooropleiding, hoeven er geen post-hoc toetsen uitgevoerd te worden. Indien dit wel nodig is, toets uitvoert. Voer Fisher's exact toets uit met behulp van de functie `fisher_exact()` van het package `scipy.stats` met als argumenten de kruistabel `Fisher_BSA_antropologie_kruistabel.iloc[:, 
[i,j]]` en `alternative = 'two-sided'` om aan te geven dat er een tweezijdige alternatieve hypothese 
getoetst moet worden. Er vindt nu dus geen correctie op de p-waarden plaats, deze kan indien gewenst handmatig doorgevoerd worden op de p-waardes. Een voorbeeld is de Bonferroni cirrectie die de p-waarde aanpast door de p-waarde te vermenigvuldigen met het aantal uitgevoerde toetsen en hiermee de kans dat er bij toeval een verband wordt ontdekt dat er niet is te verlagen.[^5]    
<!-- ## /TEKSTBLOK: Fisher-Freeman-Halton-exact-toets post-hoc1.py -->

<!-- ## OPENBLOK: Fisher-Freeman-Halton-exact-toets post-hoc2.py -->
``` {python fisher toets post hoc, warning=FALSE, message=FALSE}
# Maak een tabel om de p-waardes in op te slaan
Tabel_p_waardes = np.zeros((7, 7))

# Geef de kolommen en rijen van de tabel de namen van de landen die vergeleken worden
Landen = Fisher_BSA_antropologie_kruistabel.columns
Tabel_p_waardes = pd.DataFrame(Tabel_p_waardes, columns = Landen, index = Landen)

# Maak een dubbele for loop om voor elke combinatie van landen Fisher's exact toets uit te voeren
for i in range(0,7):
  for j in range(0,7):
    OR, pval = sps.fisher_exact(Fisher_BSA_antropologie_kruistabel.iloc[:, [i,j]], alternative = 'two-sided')
    Tabel_p_waardes.iloc[i,j] = round(pval, 3)

# Print de tabel met p-waarden
print(Tabel_p_waardes)

```

<!-- ## /OPENBLOK: Fisher-Freeman-Halton-exact-toets post-hoc2.py -->

<!-- ## TEKSTBLOK: link4.py -->
De resultaten laten de significantie zien van de [Fisher's exact toets](13-Chi-kwadraat-toets-en-Fishers-exact-toets-R.html) voor elk mogelijke combinatie van 2x2 tabellen. Geen van de post-hoc toetsen is significant, wat logisch is aangezien de *Fisher-Freeman-Halton exact toets* niet significant was.  De eerste rij bijvoorbeeld bestaat uit de p-waardes van deze toets voor de vergelijkingen van België (BE) met alle andere landen. Zo is de p-waarde van de vergelijking tussen België (BE) en Spanje (ES) 0,399.  De opmerkelijke p-waardes van 1 komen doordat de verschillen zo klein zijndat dit leidt tot een p-waarde van 1.
<!-- ## /TEKSTBLOK: link4.py -->


## Rapportage
<!-- ## TEKSTBLOK: Rapportage.py -->
De *Fisher-Freeman-Halton exact toets* is uitgevoerd om te onderzoeken of er een afhankelijkheid is tussen het land van hoogst genoten vooropleiding en het wel of niet behalen van een positief BSA voor een dataset met een laag aantal observaties. De nulhypothese kan niet verworpen worden, dus er lijkt geen afhankelijkheid te zijn tussen het wel of niet ontvangen van een positief BSA en het land van de hoogst genoten vooropleiding. Het percentage studenten met een positief BSA lijkt niet te verschillen per land van hoogst genoten vooropleiding. 

<!-- ## /TEKSTBLOK: Rapportage.py -->

<!-- ## CLOSEDBLOK: Footer.R -->
```{r footer, include = TRUE, echo = FALSE, results='asis', code =  readLines(paste0(here::here(),"/01. Includes/code/Footer.R"))}
```
<!-- ## /CLOSEDBLOK: Footer.R -->

<!-- ## TEKSTBLOK: Extra-Bron.py -->
[^12]: Het 95%-betrouwbaarheidsinterval van de odds ratio wordt bij deze Python functie niet weergegeven. Bij de uitvoering van *Fisher's exact toets* in R zit het betrouwbaarheidsinterval wel in de output.
<!-- ## /TEKSTBLOK: Extra-Bron.py -->