

<!-- ## CLOSEDBLOK: Functies.R -->
```{r functies, include = TRUE, echo = FALSE, results='asis', warning=FALSE, message=FALSE}
library(here)
if (!exists("Substitute_var")) {
  ## Installeer packages en functies
  source(paste0(here::here(), "/99. Functies en Libraries/00. Voorbereidingen.R"), echo = FALSE)
}
```
<!-- ## /CLOSEDBLOK: Functies.R -->

<!-- ## CLOSEDBLOK: CSS -->
<style>
`r htmltools::includeHTML(paste0(here::here(),"/01. Includes/css/Stylesheet_SHHO.css"))`
</style>
<!-- ## /CLOSEDBLOK: CSS -->

<!-- ## CLOSEDBLOK: Header.R -->
```{r header, include = TRUE, echo = FALSE, results='asis', code =  readLines(paste0(here::here(),"/01. Includes/code/Header.R"))} 
```
<!-- ## /CLOSEDBLOK: Header.R -->

<!-- ## CLOSEDBLOK: Status.R -->
```{r status, include = TRUE, echo = FALSE, results='asis', code =  readLines(paste0(here::here(),"/01. Includes/code/Status.R"))} 
```
<!-- ## /CLOSEDBLOK: Status.R -->

<!-- ## CLOSEDBLOK: Reticulate.py -->
```{r reticulate, include = TRUE, echo = FALSE, warning=FALSE, message=FALSE}
library(reticulate)
knitr::knit_engines$set(python = reticulate::eng_python)
```

<!-- ## /CLOSEDBLOK: Reticulate.py -->

<!-- ## OPENBLOK: Data-aanmaken.py -->
```{r aanmaken data, include=FALSE, echo=TRUE}
source(paste0(here::here(),"/01. Includes/data/18.R"))
```
<!-- ## /OPENBLOK: Data-aanmaken.py -->

<!-- ## TEKSTBLOK: Link1.py -->
Gebruik de *Bhapkar toets* om te toetsen of er verschillen zijn voor een nominale[^1] variabele tussen twee gepaarde groepen.[^2]<sup>, </sup>[^3] Als de nominale variabele twee categorieën heeft, kan ook de [McNemar toets](12-McNemar-toets-I-Python.html) gebruikt worden.
<!-- ## /TEKSTBLOK: Link1.py -->

<!-- ## OPENBLOK: Groepsgrootte1.py -->
```{python, include=FALSE, echo=TRUE}
import pandas as pd

dfBSA_LEM = pd.DataFrame(r.BSA_LEM)
```

```{python groepsgrootte, include=FALSE, echo=TRUE}
import pandas as pd
import numpy as np

## Definieer de groepen
Voorlopig = np.array(dfBSA_LEM['BSA_advies'][dfBSA_LEM['Soort_BSA'] == 'Voorlopig'])
Definitief = np.array(dfBSA_LEM['BSA_advies'][dfBSA_LEM['Soort_BSA'] == 'Definitief'])

## Maak een frequentiematrix
BSA_frequentiematrix =  np.array(pd.crosstab(Voorlopig, Definitief))

```
<!-- ## /OPENBLOK: Groepsgrootte1.py -->

<!-- ## TEKSTBLOK: Groepsgrootte2.py -->

||                      | Definitief    |  |  |
|-------------| -------------------- | -------------| ------------| ------------| 
||                      | Positief | Negatief| Uitgesteld |
|**Voorlopig**| Positief      | `r py$BSA_frequentiematrix[2,2]` | `r py$BSA_frequentiematrix[2,1]`     | `r py$BSA_frequentiematrix[2,3]` |
|            | Negatief | `r py$BSA_frequentiematrix[1,2]` | `r py$BSA_frequentiematrix[1,1]`     | `r py$BSA_frequentiematrix[1,3]` |
|            | Uitgesteld | `r py$BSA_frequentiematrix[3,2]` | `r py$BSA_frequentiematrix[3,1]`     | `r py$BSA_frequentiematrix[3,3]` |
*Tabel 1. Frequentiematrix van de voorlopige en definitieve BSA-adviezen voor studenten van de bachelor Leisure & Event Management.*

De cel linksboven bevat het aantal studenten dat zowel bij het voorlopige BSA als het definitieve BSA advies een positief advies heeft ontvangen; dit zijn `r py$BSA_frequentiematrix[2,2]` studenten. De cel in het midden van de frequentiematrix laat het aantal studenten zien dat zowel bij het voorlopige BSA als het definitieve BSA advies een negatief advies heeft ontvangen; dit zijn `r py$BSA_frequentiematrix[1,1]` studenten. De cel rechtsonder bevat het aantal studenten dat zowel bij het voorlopige BSA als het definitieve BSA advies een uitgesteld advies heeft ontvangen; dit is `r py$BSA_frequentiematrix[3,3]` student. Deze drie cellen staan op de diagonaal van de tabel en worden daarom de *diagonale elementen* genoemd.

Er zijn ook cellen die niet onder de diagonale elementen van de frequentiematrix vallen. Deze cellen bevatten studenten waarbij het voorlopige BSA advies verschilt van het definitieve advies. In de cel rechtsboven bijvoorbeeld staat het aantal studenten dat een positief voorlopig BSA advies en een uitgesteld definitief BSA advies heeft ontvangen; dit zijn `r py$BSA_frequentiematrix[2,3]` studenten. De cel linksonder bevat het aantal studenten dat een uitgesteld voorlopig BSA advies en een positief definitief BSA advies heeft ontvangen; dit zijn `r py$BSA_frequentiematrix[3,2]` studenten.
<!-- ## /TEKSTBLOK: Groepsgrootte2.py -->


<!-- ## TEKSTBLOK: Data-bekijken1.py -->
Er is een dataset ingeladen genaamd `dfBSA_LEM`. In deze dataset is voor elke student aangegeven wat het voorlopige en definitieve BSA advies is.
<!-- ## /TEKSTBLOK: Data-bekijken1.py -->

<!-- ## OPENBLOK: Data-bekijken2.py -->
```{python data bekijken}
## Eerste 5 observaties
print(dfBSA_LEM.head(5))

## Laatste 5 observaties
print(dfBSA_LEM.tail(5))
```
<!-- ## /OPENBLOK: Data-bekijken2.py -->

<!-- ## TEKSTBLOK: Data-kruistabel1.py -->
Een kruistabel geeft de aantallen observaties weer voor de combinaties van de categorieën van de variabelen `Soort_BSA` en `BSA_advies`. In feite laat deze tabel de frequentie van het positieve, negatieve en uitgestelde BSA-advies zien voor de voorlopige en definitieve BSA. Maak de kruistabel met de functie `.crosstab()` van het package `pandas` met als argumenten de variabele `dfBSA_LEM['Soort_BSA']`, die weergeeft of het om het voorlopige of definitieve advies gaat, en de variabele `dfBSA_LEM['BSA_advies']`, die het BSA-advies aangeeft.
<!-- ## /TEKSTBLOK: Data-kruistabel1.py -->

<!-- ## OPENBLOK: Data-kruistabel2.py -->
```{python kruistabel}
import pandas as pd

## Maak een kruistabel
BSA_kruistabel = pd.crosstab(dfBSA_LEM['Soort_BSA'], dfBSA_LEM['BSA_advies'])

## Print de kruistabel 
print(BSA_kruistabel)

## Print een tabel met proporties, tweede argument 'index' zorgt ervoor dat de 
## proporties per rij berekend worden
Prop_BSA_kruistabel = pd.crosstab(dfBSA_LEM['Soort_BSA'], dfBSA_LEM['BSA_advies'], normalize = 'index')

## Print de tabel met proporties
print(Prop_BSA_kruistabel)

```
<!-- ## /OPENBLOK: Data-kruistabel2.py -->


<!-- ## TEKSTBLOK: Bhapkar-toets1.py -->
Voer de *Bhapkar toets* uit om te onderzoeken of er een verschil is tussen de verdeling van de voorlopige en definitieve BSA-adviezen voor studenten van de bachelor Leisure & Events Management. Sla eerst de voorlopige en definitieve BSA adviezen op in vectoren. Maak daarna een frequentiematrix met behulp van de functie `sms.SquareTable()` van het package `statsmodels.stats.api` met als argument `pd.crosstab(Voorlopig, Definitief)`, een manier om een frequentiematrix te maken met behulp van de functie `pd.crosstab()` van het package `pandas`. Voer vervolgens de *Bhapkar toets* uit met behulp van de functie `.homogeneity(method = 'bhapkar')`, ook van het package `statsmodels.stats.api`.

<!-- ## /TEKSTBLOK: Bhapkar-toets1.py -->

<!-- ## OPENBLOK: Bhapkar-toets2.py -->
```{python}
import statsmodels.stats.api as sms
import numpy as np

## Definieer de groepen
Voorlopig = np.array(dfBSA_LEM['BSA_advies'][dfBSA_LEM['Soort_BSA'] == 'Voorlopig'])
Definitief = np.array(dfBSA_LEM['BSA_advies'][dfBSA_LEM['Soort_BSA'] == 'Definitief'])

## Maak een frequentiematrix
BSA_frequentiematrix =  sms.SquareTable(pd.crosstab(Voorlopig, Definitief))

## Voer de Bhapkar toets uit
print(BSA_frequentiematrix.homogeneity(method = 'bhapkar'))

```
<!-- ## /OPENBLOK: Bhapkar-toets2.py -->

<!-- ## CLOSEDBLOK: Bhapkar-toets3.py -->
```{python Bhapkar object, include=FALSE, echo=TRUE}
## Definieer de groepen
Voorlopig = np.array(dfBSA_LEM['BSA_advies'][dfBSA_LEM['Soort_BSA'] == 'Voorlopig'])
Definitief = np.array(dfBSA_LEM['BSA_advies'][dfBSA_LEM['Soort_BSA'] == 'Definitief'])

## Maak een frequentiematrix
BSA_frequentiematrix =  sms.SquareTable(pd.crosstab(Voorlopig, Definitief))

## Voer de Bhapkar toets uit
Resultaat = BSA_frequentiematrix.homogeneity(method = 'bhapkar')
stat = Resultaat.statistic

```
<!-- ## /CLOSEDBLOK: Bhapkar-toets3.py -->

<!-- ## TEKSTBLOK: Bhapkar-toets5.py -->
* *&chi;^2^* = `r Round_and_format(py$stat)`, *p* < 0,0001
* De p-waarde is kleiner dan 0,05, dus de H~0~ wordt verworpen.[^6]
* De verdelingen van de voorlopige en definitieve BSA-adviezen zijn verschillend.

<!-- ## /TEKSTBLOK: Bhapkar-toets5.py -->


# Rapportage

<!-- ## CLOSEDBLOK: posthoc3.py -->

<!-- ## /CLOSEDBLOK: posthoc3.py -->


<!-- ## TEKSTBLOK: Bhapkar-toets6.py -->
De *Bhapkar toets* is uitgevoerd om uit te vinden of er een verschil tussen de verdeling van de voorlopige en definitieve BSA-adviezen van de studenten van de bachelor Leisure & Events Management. Uit de *Bhapkar toets* blijkt dat er een significant verschil is tussen de verdelingen van de voorlopige en definitieve BSA-adviezen, *&chi;^2^* = `r Round_and_format(py$stat)`, *p* < 0,0001. De frequenties en bijbehorende percentages voor de voorlopige en definitieve BSA-adviezen zijn te vinden in Tabel 2. Op basis van de resultaten en deze tabel is te zien dat er bij de definitieve BSA-adviezen meer positieve en minder negatieve BSA-adviezen zijn dan bij de voorlopige adviezen. Daarnaast is het aantal uitgestelde BSA-adviezen iets lager bij de definitieve adviezen. De persoonlijke gesprekken met de studieadviseur lijken er dus voor te zorgen dat er meer positieve en minder negatieve en uitgestelde BSA-adviezen zijn.

||                      | BSA-advies    | |
|-------------| -------------------- | -------------| ------------| 
|                      | Positief | Negatief| Uitgesteld |
| Voorlopig |  `r py$BSA_kruistabel[2,2]` (`r Round_and_format(100*py$Prop_BSA_kruistabel[2,2])`%) | `r py$BSA_kruistabel[2,1]` (`r Round_and_format(100*py$Prop_BSA_kruistabel[2,1])`%) | `r py$BSA_kruistabel[2,3]` (`r Round_and_format(100*py$Prop_BSA_kruistabel[2,3])`%) |
| Definitief |  `r py$BSA_kruistabel[1,2]` (`r Round_and_format(100*py$Prop_BSA_kruistabel[1,2])`%) | `r py$BSA_kruistabel[1,1]` (`r Round_and_format(100*py$Prop_BSA_kruistabel[1,1])`%) | `r py$BSA_kruistabel[1,3]` (`r Round_and_format(100*py$Prop_BSA_kruistabel[1,3])`%) |
*Tabel 2. Kruistabel en rijpercentages voor de voorlopige en definitieve BSA-adviezen van studenten van de bachelor Leisure & Events Management.*

<!-- ## /TEKSTBLOK: Bhapkar-toets6.py -->

<!-- ## CLOSEDBLOK: Footer.R -->
```{r footer, include = TRUE, echo = FALSE, results='asis', code =  readLines(paste0(here::here(),"/01. Includes/code/Footer.R"))}
```
<!-- ## /CLOSEDBLOK: Footer.R -->
