---
title: "Tekentoets"
output:
  html_document:
    theme: lumen
    toc: yes
    toc_depth: 2
    toc_float: 
      collapsed: FALSE 
    number_sections: true
    includes:
      in_header: ["../01. Includes/html/nocache.html", "../01. Includes/html/favicon.html", "../01. Includes/html/analytics.html"]
  keywords: [statistisch handboek, studiedata]
---

<!-- ## CLOSEDBLOK: Functies.R -->
```{r functies, include = TRUE, echo = FALSE, results='asis', warning=FALSE, message=FALSE}
library(here)
if (!exists("Substitute_var")) {
  ## Installeer packages en functies
  source(paste0(here::here(), "/99. Functies en Libraries/00. Voorbereidingen.R"), echo = FALSE)
}
```
<!-- ## /CLOSEDBLOK: Functies.R -->

<!-- ## CLOSEDBLOK: CSS -->
<style>
`r htmltools::includeHTML(paste0(here::here(),"/01. Includes/css/Stylesheet_SHHO.css"))`
</style>
<!-- ## /CLOSEDBLOK: CSS -->

<!-- ## CLOSEDBLOK: Header.R -->
```{r header, include = TRUE, echo = FALSE, results='asis', code =  readLines(paste0(here::here(),"/01. Includes/code/Header.R"))} 
```
<!-- ## /CLOSEDBLOK: Header.R -->

<!-- ## CLOSEDBLOK: Status.R -->
```{r status, include = TRUE, echo = FALSE, results='asis', code =  readLines(paste0(here::here(),"/01. Includes/code/Status.R"))} 
```
<!-- ## /CLOSEDBLOK: Status.R -->

<!-- ## CLOSEDBLOK: Reticulate.py -->
```{r reticulate, include = TRUE, echo = FALSE, warning=FALSE, message=FALSE}
library(reticulate)
knitr::knit_engines$set(python = reticulate::eng_python)
```
<!-- ## /CLOSEDBLOK: Reticulate.py -->

<!-- ## OPENBLOK: Data-aanmaken.py -->
```{r aanmaken data, include=FALSE, echo=TRUE}
source(paste0(here::here(),"/01. Includes/data/07.R"))
```
<!-- ## /OPENBLOK: Data-aanmaken.py -->

<!-- ## TEKSTBLOK: link1.py -->
Gebruik de *tekentoets* om te toetsen of de medianen van twee gepaarde groepen van elkaar verschillen.[^1] Deze toets is een alternatief voor de [gepaarde t-toets](02-Gepaarde-t-toets-Python.html) als de verschilscores van de gepaarde groepen niet normaal verdeeld zijn. De [Wilcoxon signed rank toets](07-Wilcoxon-signed-rank-toets-I-Python.html) kan ook gebruikt worden om het verschil tussen medianen van gepaarde groepen te toetsen. Deze toets heeft een hoger onderscheidend vermogen[^2], maar vereist dat de verdeling van de verschilscores symmetrisch is.[^3] De *tekentoets* kan ook gebruikt worden als de verdeling niet symmetrisch is. 
<!-- ## /TEKSTBLOK: link1.py -->

<!-- ## TEKSTBLOK: Dataset-inladen.py-->
Er is data ingeladen met het bruto jaarinkomen van alumni van de Academie Mens & Maatschappij genaamd `dfAlumni_jaarinkomens`. De directeur wil een vergelijking maken tussen het inkomen één jaar na afstuderen (meetmoment T~1~) en vijf jaar na afstuderen (meetmoment T~2~). 
<!-- ## /TEKSTBLOK: Dataset-inladen.py-->

<!-- ## TEKSTBLOK: Data-bekijken.py -->
Gebruik `<dataframe>.head()` en `<dataframe>.tail()` om de structuur van de data te bekijken.
<!-- ## /TEKSTBLOK: Data-bekijken.py -->

<!-- ## OPENBLOK: Data-bekijken.py -->
```{python}
# Pandas library importeren
import pandas as pd
```

```{python, include=FALSE}
dfAlumni_jaarinkomens = pd.DataFrame(r.Alumni_jaarinkomens)
```

```{python, include=TRUE}
# Eerste 5 observaties
print(dfAlumni_jaarinkomens.head())
```

```{python, include=TRUE}
# Laatste 5 observaties
print(dfAlumni_jaarinkomens.tail())
```
<!-- ## /OPENBLOK: Data-bekijken.py -->


<!-- ## TEKSTBLOK: Data-beschrijven11.py -->
Bekijk de grootte en de mediaan  van de data met `len()` en `np.median()` van het package `numpy`. Maak hiervoor twee vectoren met daarin de jaarinkomens op T~1~ en T~2~.
<!-- ## /TEKSTBLOK: Data-beschrijven11.py -->

<!-- ## OPENBLOK: Data-selecteren.py-->
```{python}
Alumni_jaarinkomens_T1 = dfAlumni_jaarinkomens[dfAlumni_jaarinkomens["Meetmoment"] == "T1"]["Inkomen"]
Alumni_jaarinkomens_T2 = dfAlumni_jaarinkomens[dfAlumni_jaarinkomens["Meetmoment"] == "T2"]["Inkomen"]
```
<!-- ## /OPENBLOK: Data-selecteren.py-->

<!-- ## OPENBLOK: Data-beschrijven-1.py -->
```{python, data beschrijven 1, collapse=TRUE}
import numpy as np
print(len(Alumni_jaarinkomens_T1))
print(np.median(Alumni_jaarinkomens_T1))
```
<!-- ## /OPENBLOK: Data-beschrijven-1.py -->

<!-- ## OPENBLOK: Data-beschrijven-2.py -->
```{python Data beschrijven 2, collapse=TRUE}
import numpy as np
print(len(Alumni_jaarinkomens_T2))
print(np.median(Alumni_jaarinkomens_T2))
```
<!-- ## /OPENBLOK: Data-beschrijven-2.py -->

<!-- ## CLOSEDBLOK: Data-beschrijven-2.py -->
```{python data beschrijven als object, include=FALSE, echo=TRUE}
vMed_T1 = np.median(Alumni_jaarinkomens_T1)
vN_T1 = len(Alumni_jaarinkomens_T1)
vMed_T2 = np.median(Alumni_jaarinkomens_T2)
vN_T2 = len(Alumni_jaarinkomens_T2)
```
<!-- ## /CLOSEDBLOK: Data-beschrijven-2.py -->

<!-- ## TEKSTBLOK: Data-beschrijven.py-->

* Mediaan bruto jaarinkomen op T~1~: `r paste0("€",format(py$vMed_T1, scientific = FALSE))` 
* Mediaan bruto jaarinkomen op T~2~: `r paste0("€",format(py$vMed_T2, scientific = FALSE))` 
* Aangezien de gegevens gepaard zijn, zijn de groepsgroottes op beide meetmomenten gelijk: *n~T1~* = `r py$vN_T1` en *n~T2~* = `r py$vN_T2`

<!-- ## /TEKSTBLOK: Data-beschrijven.py-->


<!-- ## OPENBLOK: Histogram1.py -->
```{python histogram}
## Histogram met matplotlib
import matplotlib.pyplot as plt
fig = plt.figure(figsize = (15, 10))
sub1 = fig.add_subplot(1, 2, 1)
title1 = plt.title("Een jaar na afstudereren")
hist1 = plt.hist(Alumni_jaarinkomens_T1, density = True, edgecolor = "black", bins = 29)

sub2 = fig.add_subplot(1, 2, 2)
title2 = plt.title("Vijf jaar na afstudereren")
hist2 = plt.hist(Alumni_jaarinkomens_T2, density = True, edgecolor = "black", bins = 31)

main = fig.suptitle('Bruto jaarinkomen alumni Mens & Maatschappij')
plt.show()
```
<!-- ## /OPENBLOK: Histogram1.py -->


<!-- ## OPENBLOK: Histogram2.py -->
```{python histogram2, warnings=FALSE, message=FALSE}
# Maak een variabele met de verschilscores
Alumni_verschilscores = np.array(Alumni_jaarinkomens_T2) - np.array(Alumni_jaarinkomens_T1)

## Histogram met matplotlib
import matplotlib.pyplot as plt
hist = plt.hist(Alumni_verschilscores, density = True, edgecolor = "black", bins = 9)
title = plt.title("Verschilscores bruto jaarinkomen alumni Mens & Maatschappij")
xlab = plt.xlabel("Verschilscores")
ylab = plt.ylabel("Frequentiedichtheid")
plt.show()

```
<!-- ## /OPENBLOK: Histogram2.py -->

<!-- ## TEKSTBLOK: Wilcoxon-signed-rank-toets.py -->
Voer een tweezijdige *tekentoets* uit om de vraag te beantwoorden of de mediaan van de bruto jaarinkomens van alumni verschillend is voor de inkomens één jaar en vijf jaar na afstuderen. Gebruik van het `scipy.stats` package de functie `binom_test()` met de argumenten `x = Hoger` dat het aantal alumni aangeeft dat na vijf jaar meer verdient dan na één jaar na afstuderen, `n = Aantal_observaties` dat het totaal aantal alumni aangeeft, `p = 0.5` om de nulhypothese aan te geven en `alternative = 'two-sided'` om een tweezijdige alternatieve hypothese te toetsen. De nulhypothese stelt dat er geen verschil is tussen de medianen van het bruto jaarinkomen één jaar en vijf jaar na afstuderen wat betekent dat (ongeveer) de helft van de verschilscores groter dan nul is en de helft van de verschilscores kleiner dan nul is. Vandaar dat de nulhypothese aangegeven kan worden door de verwachte proportie `p` gelijk te stellen aan `0.5`.

<!-- ## /TEKSTBLOK: Wilcoxon-signed-rank-toets.py -->

<!-- ## OPENBLOK: Wilcoxon-signed-rank-toets.py -->
```{python wilcox test}
import scipy.stats as sps

# Maak een variabele met de verschilscores
Alumni_verschilscores = np.array(Alumni_jaarinkomens_T2) - np.array(Alumni_jaarinkomens_T1)

# Bereken het aantal alumni dat na 5 jaar meer verdient dan na een jaar
Hoger = sum(Alumni_verschilscores > 0)

# Bereken het totaal aantal observaties
Aantal_observaties = len(Alumni_verschilscores)

# Voer de binomiaaltoets uit
Binomiaaltoets = sps.binom_test(x = Hoger, n = Aantal_observaties, p = 0.5, alternative = 'two-sided')

print(Binomiaaltoets)

# Bereken de proportie alumni dat na 5 jaar meer verdient dan na een jaar
Proportie_boven_mediaan = Hoger / Aantal_observaties

print(Proportie_boven_mediaan)

```
<!-- ## /OPENBLOK: Wilcoxon-signed-rank-toets.py -->

<!-- ## CLOSEDBLOK: Wilcoxon-signed-rank-toets.py -->
```{python wilcox test als object, include=FALSE, echo=TRUE}
```
<!-- ## /CLOSEDBLOK: Wilcoxon-signed-rank-toets.py -->

<!-- ## TEKSTBLOK: Wilcoxon-signed-rank-toets2.py -->

* Er is een significant verschil tussen het mediane inkomen vijf jaar en één jaar na afstuderen, *S* = `r py$Hoger`, *N* = `r py$Aantal_observaties`, *p* < 0.0001 [^4]
* De toetsstatistiek *S* is het aantal positieve verschillen (inkomen vijf jaar na afstuderen hoger dan één jaar na afstuderen), *N* is het totaal aantal observatie-eenheden (alumni)
* Van de `r py$Aantal_observaties` alumni verdienen `r py$Hoger` alumni meer vijf jaar na afstuderen dan één jaar na afstuderen

<!-- ## /TEKSTBLOK: Wilcoxon-signed-rank-toets2.py -->

# Rapportage
<!-- ## TEKSTBLOK: Rapportage.py -->

De *tekentoets* is uitgevoerd om te onderzoeken of er een verschil is tussen het mediane bruto jaarinkomen van de alumni van de Academie Mens & Maatschappij één jaar en vijf jaar na afstuderen. De resultaten van de toets laten zien dat er een significant verschil is tussen beide medianen, *S* = `r py$Hoger`, *N* = `r py$Aantal_observaties`, *p* < 0.0001. Van de `r py$Aantal_observaties` alumni verdienen `r py$Hoger` alumni meer vijf jaar na afstuderen. Deze resultaten duiden op een verschil in het mediane bruto jaarinkomen van de alumni van de Academie Mens & Maatschappij waarbij de inkomens vijf jaar na afstuderen hoger lijken te liggen.

<!-- ## /TEKSTBLOK: Rapportage.py -->


<!-- ## CLOSEDBLOK: Footer.R -->
```{r footer, include = TRUE, echo = FALSE, results='asis', code =  readLines(paste0(here::here(),"/01. Includes/code/Footer.R"))}
```
<!-- ## /CLOSEDBLOK: Footer.R -->
