---
title: "Gepaarde t-toets"
author: "Irene van der Staaij & Megiel Kerkhoven"
date: "1 Oktober 2019"
output: 
  html_document:
    toc: TRUE
    toc_float: TRUE
    theme: united
---
<style>
  .col2 {
    columns: 2 200px;         /* number of columns and width in pixels*/
    -webkit-columns: 2 200px; /* chrome, safari */
    -moz-columns: 2 200px;    /* firefox */
  }
</style>

```{r setup, include=FALSE}
knitr::opts_chunk$set(echo = TRUE)
```

```{r aanmaken data, include=FALSE, echo=TRUE}
set.seed(2)

mu <- 3.6
sigma <- 0.6
Evaluatie_score_geen_tutor <- rnorm(250, mu, sigma)

Evaluatie_score_geen_tutor <- Evaluatie_score_geen_tutor[Evaluatie_score_geen_tutor <= 5 
                                                         & Evaluatie_score_geen_tutor >= 1]
Evaluatie_score_geen_tutor <- sapply (Evaluatie_score_geen_tutor, round, 3)

mu <- 3.4
sigma <- 0.7
Evaluatie_score_wel_tutor <- rnorm(250, mu, sigma)

Evaluatie_score_wel_tutor <- Evaluatie_score_wel_tutor[Evaluatie_score_wel_tutor <= 5 
                                                       & Evaluatie_score_wel_tutor >= 1]
Evaluatie_score_wel_tutor <- sapply (Evaluatie_score_wel_tutor, round, 3)

mu <- 3.6
sigma <- 0.6
Evaluatie_score_geen_tutor_n30 <- rnorm(30, mu, sigma)

Evaluatie_score_geen_tutor_n30 <- Evaluatie_score_geen_tutor_n30[Evaluatie_score_geen_tutor_n30 <= 5 
                                                                 & Evaluatie_score_geen_tutor_n30 >= 1]
Evaluatie_score_geen_tutor_n30 <- sapply (Evaluatie_score_geen_tutor_n30, round, 3)

mu <- 3.4
sigma <- 0.7
Evaluatie_score_wel_tutor_n30 <- rnorm(30, mu, sigma)

Evaluatie_score_wel_tutor_n30 <- Evaluatie_score_wel_tutor_n30[Evaluatie_score_wel_tutor_n30 <= 5 
                                                               & Evaluatie_score_wel_tutor_n30 >= 1]
Evaluatie_score_wel_tutor_n30 <- sapply (Evaluatie_score_wel_tutor_n30, round, 3)
```

## Gebruik
Wanneer gemiddelden meerdere malen gemeten wordt, bijvoorbeeld meten voor en na een interventie, en de andere variabelen blijven gelijk, wordt de *Gepaarde t-toets* gebruikt [^1]. 

## Voorbeeld uit het onderwijs
Geven studenten in opleiding X nadat ze met hun tutor hebben gesproken hun opleiding een hoger cijfer?

## Assumpties

## Uitvoering in R
Voor de uitvoering in R is er data ingeladen met evaluatie-scores van studenten die geen tutorgesprek hebben gehad en van studenten die wel een tutorgesprek hebben gehad. 

### Normaliteit
<div class="col2">
```{r Assumptietest}
hist(Evaluatie_score_geen_tutor)
hist(Evaluatie_score_wel_tutor)
```
</div>

### {.tabset .tabset-fade .tabset.pills}
#### Lilliefors Test
```{r library nortest, warning=FALSE}
library(nortest)
```
<div class ="col2">
```` {r Lilliefors Test, warning=FALSE}
lillie.test(Evaluatie_score_geen_tutor)
lillie.test(Evaluatie_score_wel_tutor)
````
</div>

#### Shapiro-Wilk Test
<div class ="col2">
``` {r Shapiro-Wilk Test, warning=FALSE}
shapiro.test(Evaluatie_score_geen_tutor_n30)
shapiro.test(Evaluatie_score_wel_tutor_n30)
```
</div>

### statistische toets in R

```{r statistische toets}
t.test(Evaluatie_score_wel_tutor, Evaluatie_score_geen_tutor, paired=TRUE)
```

## Toelichting op de output

## Rapportage

## Referenties
[^1]: van Geloven, N. (2016, May 25). T-toets [Wiki Statistiek Academisch Medisch Centrum]. Retrieved from: https://wikistatistiek.amc.nl/index.php/T-toets#one_sample_t-toets  

