---
title: "Ongepaarde t-toets"
author: "Irene van der Staaij & Megiel Kerkhoven"
date: "1 Oktober 2019"
output: 
  html_document:
    toc: TRUE
    toc_float: TRUE
    theme: united
---
<style>
  .col2 {
    columns: 2 200px;         /* number of columns and width in pixels*/
    -webkit-columns: 2 200px; /* chrome, safari */
    -moz-columns: 2 200px;    /* firefox */
  }
</style>

```{r setup, include=FALSE}
knitr::opts_chunk$set(echo = TRUE)
```

```{r aanmaken data, include=FALSE, echo=TRUE}
set.seed(1)

mu <- 6.3
sigma <- 1.2
Cijfers_2010 <- rnorm(180, mu, sigma)
Cijfers_2010 <- Cijfers_2010 [Cijfers_2010 <= 10 & Cijfers_2010 >= 1]
Cijfers_2010 <- sapply (Cijfers_2010, round, 3)

mu <- 6.3
sigma <- 1.2
Cijfers_2010_n30 <- rnorm(30, mu, sigma)
Cijfers_2010_n30 <- Cijfers_2010_n30 [Cijfers_2010_n30 <= 10 & Cijfers_2010_n30 >= 1]
Cijfers_2010_n30 <- sapply (Cijfers_2010_n30, round, 3)

mu <- 6.6
sigma <- 1.2
Cijfers_2011 <- rnorm(160, mu, sigma)
Cijfers_2011 <- Cijfers_2011 [Cijfers_2011 <= 10 & Cijfers_2011 >= 1]
Cijfers_2011 <- sapply (Cijfers_2011, round, 3)

mu <- 6.6
sigma <- 1.2
Cijfers_2011_n30 <- rnorm(30, mu, sigma)
Cijfers_2011_n30 <- Cijfers_2011_n30 [Cijfers_2011_n30 <= 10 & Cijfers_2011_n30 >= 1]
Cijfers_2011_n30 <- sapply (Cijfers_2011, round, 3)

Cijfers <- c(Cijfers_2010, Cijfers_2011)
Startjaar <- c(replicate(180, 2010), replicate(160, 2011))
Cijfers_gem <- data.frame(Cijfers, Startjaar)


```

## Gebruik
Bij het toetsen of het gemiddelde van twee variabelen aan elkaar gelijk zijn kan de *t-toets* toegepast worden. Wanneer het gaat om de gemiddelden van twee aparte groepen, kan de *ongepaarde t-toets* toegepast worden [^1].

## Voorbeeld uit het onderwijs
Is het gemiddelde cijfer van de opleiding Statistiek op 1 februari gestegen na invoering van het BSA? De data is beschikbaar voor het cohort gestart in 2010 en voor het cohort gestart in 2011. Vanaf 2011 heeft de opleiding een Bindend Studieadvies (BSA) die de selectiviteit van het eerste jaar moet vergroten.

## Assumpties
### Normaliteit
Controleer of de groepen normaal zijn verdeeld:
1. Controleer visueel door het maken van een dataplot, bijvoorbeeld een boxplot.  
2. Toets daarna of de data normaal verdeeld is met de *Kolmogorov-Smirnov test* of bij een kleinere steekproef met de *Shapiro-Wilk test* [^2]. 

Wanneer uit bovenstaande tests blijkt dat de data niet normaal verdeeld is, dus aan de assumptie niet wordt voldaan, dan kan de t-toets niet gebruikt worden.

### Homogeniteit van varianties 
De *Ongepaarde t-toets* gaat er ook van uit dat van beide groepen dezelfde variantie (spreiding) heeft, dit kan getoetst worden met de *Levene's Test (for equality of variance)*. Wanneer de test significant is de spreiding van de groepen verschillend en wordt de assumptie geschonden. 
# variantie (not)equal

## Uitvoering in R
Voor de uitvoering in R is er data (`Cijfers_gem`) ingeladen met gemiddelde cijfers van tweedejaarsstudenten bij de opleiding Statistiek. De data bevat zowel cijfers van 180 studenten begonnen in 2010 als cijfers van 160 studenten begonnen in 2011.

### De data bekijken
```{r}
Cijfers_gem[175:185,]
```
De data is verdeeld in 2 kolommen, het cijfer en het startjaar. De eerste 180 observaties komen uit 2010.

### Normaliteit
<div class="col2">
```{r Assumptietest, collapse=TRUE}
Cijfers_2010 <- (Cijfers_gem[1:180, 1])
mean(Cijfers_2010)
sd(Cijfers_2010)
hist(Cijfers_2010)
Cijfers_2011 <- (Cijfers_gem[181:340, 1])
mean(Cijfers_2011)
sd(Cijfers_2011)
hist(Cijfers_2011)

```
</div>

### {.tabset .tabset-fade .tabset.pills}
#### Lilliefors Test

```{r library nortest, warning=FALSE}
library(nortest)
```
<div class="col2">
``` {r Lilliefors Test, warning=FALSE}
lillie.test(Cijfers_2011)
lillie.test(Cijfers_2010)
```
</div>

#### Shapiro-Wilk Test
<div class="col2">
``` {r Shapiro-Wilk Test, warning=FALSE}
shapiro.test(Cijfers_2011_n30)
shapiro.test(Cijfers_2010_n30)
```
</div>
### Levene's test
```{r Levenes test, message=FALSE, warning=FALSE, collapse=TRUE}
library(car)
leveneTest(Cijfers_gem$Cijfers, Cijfers_gem$Startjaar)
```
### Ongepaarde t-toets
```{r statistische toets}
t.test(Cijfers_2010, Cijfers_2011)
```

## Toelichting op de output

# Vrijheidsgraden: df = n~1~ + n~2~ 2

## Rapportage

## Referenties
[^1]: van Geloven, N. (2016, May 25). T-toets [Wiki Statistiek Academisch Medisch Centrum]. Retrieved from: https://wikistatistiek.amc.nl/index.php/T-toets#one_sample_t-toets 
[^2]: Normaliteit. (14 jul 2014). [UvA Wiki Methodologiewinkel]. Retrieved from: https://wiki.uva.nl/methodologiewinkel/index.php/Normaliteit  
[^2]: https://wikistatistiek.amc.nl/index.php/One-way_ANOVA

