---
title: "One-way ANOVA"
author: "Irene van der Staaij & Megiel Kerkhoven"
date: "Oktober 2019"
output: 
  html_document:
    toc: TRUE
    toc_float: TRUE
    theme: united
---

```{r setup, include=FALSE}
knitr::opts_chunk$set(echo = TRUE)
```


```{r aanmaken data, include=FALSE, echo=TRUE}

```

## Gebruik
De *one-way ANOVA* wordt gebruikt bij het toetsen of het gemiddelde van drie of meer groepen aan elkaar gelijk zijn. De te vergelijken groepen zijn ongepaard en daarmee onafhankelijk van elkaar.  

## Voorbeeld uit het onderwijs

```{r opmerking}
# Of het cijfer van de 4 profielen gelijk zijn aan elkaar (sowieso scheefverdeeld, dus slecht voorbeeld?)
# verschil van IQ van studenten tussen Beta opleidingen  
```

## Assumpties
Controleer of de steekproef aan de volgende assumpties voldoen: 
1. Normaliteit 
2. Homogeniteit van varianties
3. Onafhankelijkheid
Wanneer de data niet voldoet aan één van deze assumpties kan de de *Kruskal-Wallis test* uitgevoerd worden [^1]

### 1. Normaliteit 
Controleer of de groepen normaal zijn verdeeld:
1. Controleer visueel door het maken van een dataplot, bijvoorbeeld een boxplot.  
2. Toets daarna of de data normaal verdeeld is met de *Kolmogorov-Smirnov test* of bij een kleinere steekproef met de *Shapiro-Wilk test*. 

### 2. Homogeniteit van Varianties
Controleer of de spreiding van iedere groep ongeveer hetzelfde is, dit kan getoetst worden met de *Levene's Test (for equality of variance)*. Wanneer de test significant is, is de spreiding van de groepen verschillend.[^2]  

### 3. Onafhankelijkheid
Elke groep heeft geen overlap met één van de andere groepen en de groepen kunnen elkaars deelname niet beïnvloeden. 


## Uitvoering in R

### Assumpties testen in R

```{r}

```

### Statistische toets in R

```{r}

```

## Toelichting op de output

## Rapportage

## Referenties
[^1]: https://wiki.uva.nl/methodologiewinkel/index.php/One-way_ANOVA Deze pagina is het laatst bewerkt op 8 jul 2014 om 13:41.
[^2]: https://wikistatistiek.amc.nl/index.php/One-way_ANOVA

