---
title: "06 Tekentoets"
author: "Irene van der Staaij & Megiel Kerkhoven"
date: "Oktober 2019"
output: 
  html_document:
    toc: TRUE
    toc_float: TRUE
    theme: united
---

```{r setup, include=FALSE}
knitr::opts_chunk$set(echo = TRUE)
```


```{r aanmaken data, include=FALSE, echo=TRUE}
set.seed(1)
Mogelijkheden <- c(1616:7000)
p_2014 <- c(
       rep(0.4,  385),     #1616-2000
       rep(0.55, 400),     #2000-2400
       rep(0.7,  400),     #2401-2800
       rep(0.8,  400),     #2801-3200
       rep(0.65, 400),     #3201-3600
       rep(0.45, 400),     #3601-4000
       rep(0.2,  1000),    #4001-5000
       rep(0.1,  1000),    #5001-6000
       rep(0.01, 1000)     #6001-7000
       )
Jaarlijks_inkomen <- replicate(2314, 13*(sample(Mogelijkheden, 1, replace=TRUE, p)))
```

## Gebruik

## Voorbeeld uit het onderwijs

## Assumpties

## Uitvoering in R
Voor de uitvoering in R is er data ingeladen met jaarlijkse bruto inkomens van alumni van de Academie Mens & Maatschappij. De directeur wil kijken hoe zijn oud-studenten scoren ten opzichte van gemiddelde inkomens in Nederland.

### De data bekijken
Bekijk de data door het gemiddelde, de standaardafwijking, de mediaan en een histogram op te vragen.
```{r data bekijken, collapse=TRUE}
mean(Jaarlijks_inkomen)
sd(Jaarlijks_inkomen)
median(Jaarlijks_inkomen)
hist(Jaarlijks_inkomen)
```

### Normaliteit testen
Test of de data normaal verdeeld is met een lilliefors-test
```{r normaliteit, warning=FALSE}
library (nortest)
lillie.test(Jaarlijks_inkomen)
```
De data is niet normaal verdeeld. Gebruik bij normaal verdeelde data een One-sample t-toets.

### Tekentoets 
Voer een tweezijdige tekentoets uit met het aantal alumni dat meer dan modaal (€36.000[^1]) verdient en het totaal aantal alumni in de dataset.   
```{r Tekentoets}
boven_modaal <- length(Jaarlijks_inkomen[Jaarlijks_inkomen > 36000])
totaal_alumni <- length(Jaarlijks_inkomen)

binom.test(boven_modaal, totaal_alumni, alternative = "two.sided")
```

## Toelichting op de output

## Rapportage

## Referenties
[^1]: Bruto modaal inkomen 2019, Centraal Planbureau

## Achtergrond info
