---
title: "07 Wilcoxon signed rank toets"
author: "Irene van der Staaij & Megiel Kerkhoven"
date: "Oktober 2019"
output: 
  html_document:
    toc: TRUE
    toc_float: TRUE
    theme: united
---

<style>
  .col2 {
    columns: 2 200px;         /* number of columns and width in pixels*/
    -webkit-columns: 2 200px; /* chrome, safari */
    -moz-columns: 2 200px;    /* firefox */
  }
</style>

```{r setup, include=FALSE}
knitr::opts_chunk$set(echo = TRUE)
```

```{r aanmaken data, include=FALSE, echo=TRUE}
set.seed(1)
Mogelijkheden <- c(1616:7000)

p_t1 <- c(
  rep(0.4,  385),     #1616-2000
  rep(0.55, 400),     #2000-2400
  rep(0.7,  400),     #2401-2800
  rep(0.8,  400),     #2801-3200
  rep(0.65, 400),     #3201-3600
  rep(0.45, 400),     #3601-4000
  rep(0.2,  1000),    #4001-5000
  rep(0.1,  1000),    #5001-6000
  rep(0.01, 1000)     #6001-7000
)
Jaarlijks_inkomen_t1 <- replicate(2207, 13*(sample(Mogelijkheden, 1, replace=TRUE, p_t1)))


Promotie_mogelijkheden <- c(0, 650, 1300, 2600, 6500, -650, -1300, -2600)
Weging                 <- c(500,50,   20,   15,   10,   40,    10,     5)
Opslag <- sample(Promotie_mogelijkheden, 2207, replace=TRUE, Weging)
Jaarlijks_inkomen_t5 <- Jaarlijks_inkomen_t1 + Opslag
```

## Gebruik

## Voorbeeld uit het onderwijs

## Assumpties

## Uitvoering in R
Voor de uitvoering in R is er data ingeladen met jaarlijkse bruto inkomens van alumni van de Academie Mens & Maatschappij. De directeur wil kijken hoe het inkomen van zijn alumni zich ontwikkeld 4 jaar nadat zij afgestudeerd zijn.

### De data bekijken
Bekijk de data door het gemiddelde, de standaardafwijking, de mediaan en een histogram op te vragen.

<div class="col2">
```{r, data bekijken, collapse=TRUE}
mean(Jaarlijks_inkomen_t1)
sd(Jaarlijks_inkomen_t1)
median(Jaarlijks_inkomen_t1)
hist(Jaarlijks_inkomen_t1)
mean(Jaarlijks_inkomen_t5)
sd(Jaarlijks_inkomen_t5)
median(Jaarlijks_inkomen_t5)
hist(Jaarlijks_inkomen_t5)
```
</div>

### Normaliteit testen
Test of de data normaal verdeeld is met een lilliefors-test
```{r library nortest, warning=FALSE}
library(nortest)
```
<div class="col2">
```{r normaliteitstest, warning=FALSE}
lillie.test(Jaarlijks_inkomen_t1)
lillie.test(Jaarlijks_inkomen_t5)
```
</div>

### Wilcoxon signed rank toets
Voer een Wilcoxon signed rank toets uit met `paired=TRUE`.
```{r wilcox test}
wilcox.test(Jaarlijks_inkomen_t5, Jaarlijks_inkomen_t1, paired=TRUE, alternative = "greater")
```

## Toelichting op de output

## Rapportage

## Referenties

## Achtergrond info
