---
title: "Kruskal Wallis toets"
author: "SURF versnellingsagenda Statistisch Handboek Hoger Onderwijs, © 2019"
date: "`r format(Sys.time(), '%d %B, %Y')`"
output: 
  html_document:
    toc: TRUE
    toc_float: TRUE
    theme: united
---

``` {r versiegeschiedenis, include = FALSE, eval = FALSE}
## versie 0.1     3-9-19
```

```{r setup, include=FALSE}
knitr::opts_chunk$set(echo = TRUE)
```

```{r aanmaken data, include=FALSE, echo=TRUE}
RNGkind(sample.kind = "Rounding")
set.seed(8)
RNGkind(sample.kind = "Rounding")
# 3
## 300 waarnemingen voor Vooropleiding
Seed <- sample(c(1, 2, 3, 4), 300, replace = TRUE)
Vooropleiding <-  ifelse(Seed == 1, "Rechtsgeleerdheid", 
                  ifelse(Seed == 2, "Notarieel recht",
                  ifelse(Seed == 3, "Fiscaal recht",
                  ifelse(Seed == 4, "Schakelprogramma",
                                 NA))))

## 300 waarnemingen voor puntenaantallen, random gesampled uit een lijst mogelijkheden
Punten_mogelijkheden <- c(6, 12, 18, 24, 30, 36, 36, 42, 42, 42, 48, 48, 48, 48, 54, 54, 54, 60, 60, 60, 60, 60, 60)
Ec_jaar1 <- sample(Punten_mogelijkheden, 300, replace = TRUE)

Studentnr <- sample(3000000:4000000, 300)
Resultaten_arbeidsrecht <- data.frame(Studentnr, Vooropleiding, Ec_jaar1)

## puntencorrectie om fiscaal en notarieel +6 punten te geven en rechtsgeleerdheid -6 punten
Resultaten_arbeidsrecht$Ec_jaar1 [Vooropleiding == "Fiscaal recht" | Vooropleiding == "Notarieel recht"] <-
  Resultaten_arbeidsrecht$Ec_jaar1 [Vooropleiding == "Fiscaal recht" | Vooropleiding == "Notarieel recht"] + 6
Resultaten_arbeidsrecht$Ec_jaar1 [Vooropleiding == "Rechtsgeleerdheid"] <-
  Resultaten_arbeidsrecht$Ec_jaar1 [Vooropleiding == "Rechtsgeleerdheid"] - 6
```

## 1 Toepassing

## 2 Onderwijscasus

## 3 Assumpties

## 4 Uitvoering in R
Voor de uitvoering in R is er data ingeladen met studieresultaten van de Master arbeidsrecht per vooropleiding.

### De data bekijken
```{r de data exploreren, collapse=TRUE}
head(Resultaten_arbeidsrecht)
levels(Resultaten_arbeidsrecht$Vooropleiding)
```
Er is te zien dat er vier groepen naar vooropleiding in de data te vinden zijn: Fiscaal recht, Notarieel recht, Rechtsgeleerdheid en een schakelprogramma. Voor elke student (een rij) is er te zien hoeveel studiepunten er zijn gehaald in het eerste jaar. `mean()` kan het gemiddelde aantal punten per vooropleiding geven.

### {.tabset .tabset-fade .tabset.pills}
#### in base R
``` {r gemiddeldes per vooropleiding base, collapse=TRUE}
mean(Resultaten_arbeidsrecht$Ec_jaar1 [Vooropleiding=="Rechtsgeleerdheid"])
mean(Resultaten_arbeidsrecht$Ec_jaar1 [Vooropleiding=="Notarieel recht"])
mean(Resultaten_arbeidsrecht$Ec_jaar1 [Vooropleiding=="Fiscaal recht"])
mean(Resultaten_arbeidsrecht$Ec_jaar1 [Vooropleiding=="Schakelprogramma"])
```

#### in package 'dplyr'
``` {r gemiddeldes per vooropleiding dplyr, warning=FALSE, message=FALSE}
library(dplyr)
group_by(Resultaten_arbeidsrecht, Vooropleiding) %>%
  summarise(
    count = n(),
    mean = mean(Ec_jaar1),
    median = median(Ec_jaar1)
  )
```
### Statistische toets in R

```{r kruskal test}
kruskal.test(Ec_jaar1 ~ Vooropleiding, Resultaten_arbeidsrecht)
```
**interpretatie**

Om te weten welke groepen verschillen is er in `pairwise.wilcox.test()` een correctie beschikbaar voor *multiple testing*
``` {r pairwise wilcox test}
pairwise.wilcox.test(Resultaten_arbeidsrecht$Ec_jaar1, Resultaten_arbeidsrecht$Vooropleiding, p.adjust.method = "bonferroni")
```
## Toelichting op de output

## 5 Rapportage
