---
title: "09 z-test voor proporties"
author: "SURF versnellingsagenda Statistisch Handboek Hoger Onderwijs, © 2019"
date: "`r format(Sys.time(), '%d %B, %Y')`"
output: 
  html_document:
    toc: TRUE
    toc_float: TRUE
    theme: united
---

<style>
  .col2 {
    columns: 2 200px;
    -webkit-columns: 2 200px;
    -moz-columns: 2 200px;
  }
</style>

``` {r versiegeschiedenis, include = FALSE, eval = FALSE}
## versie 0.1     3-9-19
```

```{r setup, include=FALSE}
knitr::opts_chunk$set(echo = TRUE)
```


```{r aanmaken data, include=FALSE, echo=TRUE}
## case: Heeft een Universiteit relatief veel tweedekansstudenten in vergelijking met het landelijke gemiddelde?]
RNGkind(sample.kind = "Rounding")
set.seed (7)
aantal_studenten <- 28348
Studentnr <- sample(5000000:6000000, aantal_studenten)

Eerder_wo <- round (rnorm(aantal_studenten, 0.4, 0.1))


Aanmeldingen_tweedekans <- data.frame(Studentnr, Eerder_wo)
```

## 1 Toepassing

## 2 Onderwijscasus

## 3 Assumpties

## 4 Uitvoering in R
Voor de uitvoering in R is er een dataset ingeladen genaamd `Aanmeldingen_tweedekans`. Dit is een dataframe met binaire data over de aanmeldingen van studenten en of zij al eerder op het WO hebben gezeten.

### De data bekijken
```{r data bekijken, collapse=TRUE}
head(Aanmeldingen_tweedekans)
mean(Aanmeldingen_tweedekans$Eerder_wo)
```

### Assumpties testen in R
@IvdS z-test heeft geen assumpties denk ik?
```{r assumptietest}

```

### Statistische toets in R

```{r}
prop.test(x = sum(Aanmeldingen_tweedekans$Eerder_wo), 
          n = length(Aanmeldingen_tweedekans$Eerder_wo), 
          p = 0.15,
          alternative = "greater")
```

## Toelichting op de output



