---
title: "09 z-toets voor proporties"
author: "© 2019, SURF Versnellingsagenda Statistisch Handboek Hoger Onderwijs"
date: "`r format(Sys.time(), '%d-%m-%y')`"
output: 
  html_document:
    toc: TRUE
    toc_float: TRUE
    number_sections: TRUE
    theme: united
---

<style>
  .col2 {
    columns: 2 200px;
    -webkit-columns: 2 200px;
    -moz-columns: 2 200px;
  }
</style>

``` {r versiegeschiedenis, include = FALSE, eval = FALSE}
## versie 0.1     3-9-19
```

```{r setup, include=FALSE}
knitr::opts_chunk$set(echo = TRUE)
```


```{r aanmaken data, include=FALSE, echo=TRUE}
## De controller van een Universiteit is geïnteresseerd in de instroom van tweedekansstudenten. Zij vraagt zich af: Heeft onze Universiteit relatief veel tweedekansstudenten in vergelijking met het landelijke gemiddelde?
RNGkind(sample.kind = "Rounding")
set.seed (7)
aantal_studenten <- 28348
Studentnr <- sample(5000000:6000000, aantal_studenten)

Eerder_wo <- round (rnorm(aantal_studenten, 0.4, 0.1))


Aanmeldingen_tweedekans <- data.frame(Studentnr, Eerder_wo)
```

# Toepassing
Gebruik de z-toets bij het vergelijken van twee proporties waarbij één een gegeven proportie is. 


# Onderwijscasus
De controller van een Universiteit is geïnteresseerd in de instroom van tweedekansstudenten. Zij wil weten of haar Universiteit relatief veel tweedekansstudenten heeft in vergelijking met het landelijke gemiddelde. Een tweedekansstudent is een student die bij het aanmelden voor een studie al eerder op het WO heeft gezeten.

H~0~: 

H~A~:

# Assumpties


# Uitvoering in R
Er is een dataset ingeladen genaamd `Aanmeldingen_tweedekans`. Dit is een dataframe met binaire data over de aanmeldingen van studenten en of zij al eerder op het WO hebben gezeten.

## De data bekijken
```{r data bekijken, collapse=TRUE}
head(Aanmeldingen_tweedekans)
mean(Aanmeldingen_tweedekans$Eerder_wo)
```

## Assumpties testen in R
@IvdS z-test heeft geen assumpties denk ik?
```{r assumptietest}

```

## Statistische toets in R

```{r}
prop.test(x = sum(Aanmeldingen_tweedekans$Eerder_wo), 
          n = length(Aanmeldingen_tweedekans$Eerder_wo), 
          p = 0.15,
          alternative = "greater")
```




