---
title: "12 McNemar toets"
author: "© 2019, SURF Versnellingsagenda - Statistisch Handboek Hoger Onderwijs"
date: "`r format(Sys.time(), '%d-%m-%y')`"
output: 
  html_document:
    toc: TRUE
    toc_float:
      collapsed: FALSE
    number_sections: TRUE
    theme: united
---

<style>
`r htmltools::includeHTML(paste0(here::here(),"/03. Includes/css/Stylesheet SHHO.css"))`
</style>

```{r header, include = FALSE, echo = TRUE, results='asis'} 
paste0(here::here(),"/03. Includes/code/Header.R")
```

<!-- ## BLOK: Functiedefinities.R -->
```{r functiedefinities,include=FALSE, echo=TRUE}
library(stringr)
Round_and_format <- function(x, digits = 2) {
  x <- as.character(round(x, digits))
  x <- str_replace(x, "[.]", ",")
  return(x)
}
```
<!-- ## /BLOK: Functiedefinities.R -->

```{r aanmaken data, include=FALSE, echo=TRUE}
## De decaan van een Hogeschool merkt dat weinig studenten met een functiebeperking een beroep doen op de Financiële Ondersteuning Studenten (FOS).
## Ze besluit daarom al deze studenten een e-mail te sturen over de FOS.
## Een half jaar later maakt ze de balans op: doen studenten met een functiebeperking vaker een beroep op de FOS na een ingreep van de studentendecaan?

Beroep_FOS_functiebeperking <- 
  matrix(c(1294, 81, 94, 1374),
         nrow = 2,
         dimnames = list("Voor mail" = c("Wel FOS",  "Geen FOS"),
                         "Na mail"   = c("Wel FOS",  "Geen FOS")))
```

# Toepassing

# Onderwijscasus

# Assumpties

# Uitvoering in R
Er is een dataset ingeladen genaamd `Beroep_FOS_functiebeperking`. Dit is een kruistabel die de aantallen studenten die een beroep doen op de FOS vergelijkt voor en na de mail van de decaan. 

## De data bekijken
```{r data bekijken}
Beroep_FOS_functiebeperking
```

## Assumpties testen in R

```{r}
## @IvdS deze toets heeft geen assumpties toch?
```

## Statistische toets in R

```{r}
mcnemar.test(Beroep_FOS_functiebeperking)
```

# Toelichting op de output

# Rapportage



