---
title: "Chi-kwadraat toets"
author: "Irene van der Staaij & Megiel Kerkhoven"
date: "1 Oktober 2019"
output: 
  html_document:
    toc: TRUE
    toc_float: TRUE
    theme: united
---
```{r setup, include=FALSE}
knitr::opts_chunk$set(echo = TRUE)
```


```{r aanmaken data, include=FALSE, echo=TRUE}
set.seed(0)

decimalen_geen_ls <- rnorm (853, 0.491, 0.1)
waardes <- sapply(decimalen_geen_ls, round)
geen_ls_matrix <- matrix(c(2146:2999, waardes), byrow = FALSE, nrow = 953)
uitval_fb_geen_ls <- data.frame(geen_ls_matrix)
names (uitval_fb_geen_ls) [1] <- "Studentnummer"
names (uitval_fb_geen_ls) [2] <- "Uitval"

decimalen_wel_ls <- rnorm (740, 0.491, 0.14)
waardes <- sapply(decimalen_wel_ls, round)
wel_ls_matrix <- matrix(c(3260:3999, sapply(decimalen_wel_ls, round)), byrow = FALSE, nrow = 840)
uitval_fb_wel_ls <- data.frame(wel_ls_matrix)
names (uitval_fb_wel_ls) [1] <- "Studentnummer"
names (uitval_fb_wel_ls) [2] <- "Uitval"
```

## Gebruik

## Voorbeeld uit het onderwijs

## Assumpties

## Uitvoering in R
Voor de uitvoering in R is er data ingeladen over de uitval van studenten met een functiebeperking voor en na de invoering van het leenstelsel. De data is binair (wel of geen uitval) en op basis van het studentnummer.

### Is de data categorisch?

```{r}
print(uitval_fb_geen_ls[1:30, ], row.names = FALSE)
print(uitval_fb_wel_ls[1:30, ], row.names = FALSE)
```

### statistische toets in R

```{r}
chisq.test(uitval_fb_wel_ls, uitval_fb_geen_ls)
```

## Toelichting op de output

## Rapportage

## Verder lezen

## Achtergrond info
