---
title: "15 Chi-kwadraat & Fisher-Freeman-Halton exact toets"
author: "Irene van der Staaij & Megiel Kerkhoven"
date: "Oktober 2019"
output: 
  html_document:
    toc: TRUE
    toc_float: TRUE
    theme: united
---

```{r setup, include=FALSE}
knitr::opts_chunk$set(echo = TRUE)
```


```{r aanmaken data, include=FALSE, echo=TRUE}
set.seed (1) #noodzakelijk omdat we simulate.p.values gebruiken bij de fisher.test
Jaartallen <- c(2011, 2012, 2013, 2014, 2015, 2016, 2017)
Pos_bsa <- c(2431, 2271, 2325, 2170, 2410, 2313, 2600)
Neg_bsa <- c(521, 513, 564, 480, 600, 550, 680)
Bsa_kt <- data.frame(Pos_bsa, Neg_bsa)
Bsa_kt <- t(Bsa_kt)
colnames(Bsa_kt) <- Jaartallen

Pos_bsa_n10 <- c(49, 37, 62, 67, 73, 70, 69)
Neg_bsa_n10 <- c(10, 7, 13, 14, 15, 19, 18)
Bsa_kt_n10 <- data.frame(Pos_bsa_n10, Neg_bsa_n10)
Bsa_kt_n10 <- t(Bsa_kt_n10)
colnames (Bsa_kt_n10) <- Jaartallen
```

## Gebruik

## Voorbeeld uit het onderwijs

## Assumpties

## Uitvoering in R
Voor de uitvoering in R is er een dataset (`Bsa_kt`) ingeladen over het BSA per inschrijvingsjaar van de faculteit sociale wetenschappen. De data is beschikbaar van 2011 tot 2017.

### De data bekijken
```{r, collapse=TRUE}
Bsa_kt
barplot(Bsa_kt, beside = TRUE, legend.text = TRUE)
```

### {.tabset .tabset-fade}
#### Chi-kwadraat toets
Om `chisq.test()` in R te gebruiken moet de data in een kruistabel staan.
```{r collapse=TRUE}
chisq.test(Bsa_kt)
```

#### Fisher-Freeman-Halton exact toets
Gebruik `simulate.p.value = TRUE` bij `fisher.test()` om de p-waardes via een Monte Carlo simulatie te laten uitrekenen. Dit is nodig voor tabellen die groter zijn dan 2 bij 2.
``` {r fisher toets}
fisher.test(Bsa_kt_n10, simulate.p.value = TRUE)
```

## Toelichting op de output

## Rapportage

## Verder lezen

## Achtergrond info
