---
title: "15 Chi-kwadraat & Fisher-Freeman-Halton exact toets"
author: "Irene van der Staaij & Megiel Kerkhoven"
date: "Oktober 2019"
output: 
  html_document:
    toc: TRUE
    toc_float: TRUE
    theme: united
---

```{r setup, include=FALSE}
knitr::opts_chunk$set(echo = TRUE)
```


```{r aanmaken data, include=FALSE, echo=TRUE}
jaartallen <- c(2011, 2012, 2013, 2014, 2015, 2016, 2017)
pos_bsa <- c(222, 227, 252, 203, 321, 290, 360)
neg_bsa <- c(52, 51, 56, 48, 60, 55, 64)
bsa_kt <- data.frame(pos_bsa, neg_bsa)
bsa_kt <- t(bsa_kt)
colnames(bsa_kt) <- jaartallen
```

## Gebruik

## Voorbeeld uit het onderwijs

## Assumpties

## Uitvoering in R
Voor de uitvoering in R is er een dataset (`bsa_kt`) ingeladen over het BSA per inschrijvingsjaar van de faculteit sociale wetenschappen. De data is beschikbaar van 2011 tot 2017.  

### De data bekijken
```{r}
bsa_kt
```

### {.tabset .tabset-fade .tabset.pills}
#### Chi-kwadraat
Om `chisq.test()` in R te gebruiken moet de data in een kruistabel staan.
```{r collapse=TRUE}
chisq.test(bsa_kt[2:3])
```

#### Fisher-Freeman-Halton exact toets


## Toelichting op de output

## Rapportage

## Verder lezen

## Achtergrond info
