---
title: '17: McNemar toets / Wilcoxon signed rank toets'
date: "`r format(Sys.time(), '%d %B, %Y')`"
output: 
  html_document:
    toc: TRUE
    toc_float: TRUE
    theme: united
---

<style>
  .col2 {
    columns: 2 200px;
    -webkit-columns: 2 200px;
    -moz-columns: 2 200px;
  }
</style>

```{r setup, include=FALSE}
knitr::opts_chunk$set(echo = TRUE)
```


```{r aanmaken data, include=FALSE, echo=TRUE}
## Beoordelen studenten een opleiding anders net na het afstuderen en 5 jaar na dato? Studenten worden gevraagd antwoord te geven op de vraag: 
## Hoe goed heeft deze studie je voorbereid op de arbeidsmarkt (erg goed, goed, neutraal, slecht, erg slecht)
## TODO: paren
RNGkind(sample.kind = "Rounding")
set.seed(0)

teller_2014 <- c(140, 120, 60, 25, 33)

erg_goed <-   rep("erg goed",        teller_2014[1])
goed <-       rep("goed",            teller_2014[2])
neutraal <-   rep("neutraal",        teller_2014[3])
slecht <-     rep("slecht",          teller_2014[4])
erg_slecht <- rep("erg slecht",      teller_2014[5])

eval_2014 <- c(erg_goed, goed, neutraal, slecht, erg_slecht)
jaar_2014 <- rep(2014, length(eval_2014))


Verschil <- c(12, 4, -1, -10, -5)
teller_2019 <- teller_2014 + Verschil


erg_goed <-   rep("erg goed",        teller_2019[1])
goed <-       rep("goed",            teller_2019[2])
neutraal <-   rep("neutraal",        teller_2019[3])
slecht <-     rep("slecht",          teller_2019[4])
erg_slecht <- rep("erg slecht",      teller_2019[5])

eval_2019 <- c(erg_goed, goed, neutraal, slecht, erg_slecht)
jaar_2019 <- rep(2019, length(eval_2019))

## Hussel wat waardes in 2019 om minder gelijke paren te krijgen
eval_2019 <- eval_2019[c(1:140, 347:359, 152:274, 141:145, 278:330, 146:151, 335:346, 360:378, 275:277, 331:334)]
st_nr <- sample(600000:700000, 378)

## Hussel beide vervolgens op de geordende volgorde van het st_nr
eval_2019 <- eval_2019[order(st_nr)]
eval_2014 <- eval_2014[order(st_nr)]


Eval_curriculum <- data.frame(c(eval_2014, eval_2019), c(jaar_2014, jaar_2019), c(st_nr, st_nr))

colnames(Eval_curriculum) <- c("Waardering", "Jaar", "studentnr")
View(Eval_curriculum)


```

## 1 Toepassing

## 2 Onderwijscasus

## 3 Assumpties

## 4 Uitvoering in R
Er is een dataset ingeladen genaamd `Eval_curriculum`. Deze bevat curriculum evaluaties van de opleiding Geschiedenis. De studenten zijn gevraagd hun opleiding te waarderen net na hun afstuderen (2014) en 5 jaar na dato (2019)

### De data bekijken
Bekijk de data met `head()`
```{r data bekijken}
head(Eval_curriculum)
```

De data is gesorteerd op jaar. Gebruik `order()` op studentnummer om de paren beter te kunnen bekijken.
```{r data sorteren}
Eval_curriculum <- Eval_curriculum[order(Eval_curriculum$studentnr),]
head(Eval_curriculum)
```

### Assumpties testen in R
@IvdS heeft deze situatie assumpties? Misschien dat er voor elk paar twee observaties zijn?
```{r}

```

### Statistische toets in R {.tabset .tabset-fade}

#### McNemar toets
```{r McNemar}

```

#### Wilcoxon Signed Rank toets
```{r Wilcoxon Signed Rank}

```

### {.toc-ignore}

## Toelichting op de output

## 5 Rapportage