---
title: "Gepaarde T-toets"
author: "Irene van der Staaij & Megiel Kerkhoven"
date: "1 Oktober 2019"
output: 
  html_document:
    toc: TRUE
    toc_float: TRUE
    theme: united
---

```{r setup, include=FALSE}
knitr::opts_chunk$set(echo = TRUE)
```

```{r aanmaken data, include=FALSE, echo=TRUE}

```

## Gebruik

## Voorbeeld uit het onderwijs

## Assumpties

## Uitvoering in R

### Normaliteit

```{r Assumptietest}
hist()
```

### {.tabset .tabset-fade .tabset.pills}
#### Kolmogorov-Smirnov


```` {r Kolmogorov-Smirnov Test, warning=FALSE}
x <-rnorm(230)
#ks.test(Wiskunde_cijfers, x)
````
De kolmogorov-smirnov test is een non-parametrische toets, die het verschil in vorm tussen twee verdelingen toetst. In dit geval toetst deze test het verschil tussen de normaal verdeling en de verdeling van de steekproef.Wanneer de p-waarde kleiner is dan 0.05 is er een verschil tussen beide verdelingen. 

In dit geval is p > 0.05, dus is de verdeling van de data niet significant verschillend van de normaal verdeling. 

#### Shapiro-Wilk Test
``` {r Shapiro-Wilk Test, warning=FALSE}
shapiro.test(Wiskunde_cijfers)
```

De Shapiro-Wilk Test is een soort gelijke test als de Kolmogorov-smirnov test en wordt vooral gebruikt bij kleine steekproeven. Wanneer de p-waarde groter is dan 0.05 is de verdeling van de data niet significant verschillend van de normaal verdeling.
Huidige p-waarde is 000, dus niet significant verschillend. 

### statistische toets in R

```{r statistische toets}
t.test(x, y, paired=TRUE)
```

## Toelichting op de output

## Rapportage

## Verder lezen

## Achtergrond info

