---
title: "One sample T-toets"
author: "Irene van der Staaij & Megiel Kerkhoven"
date: "7/26/2019"
output:
  html_document: default
---

```{r setup, include=FALSE}
knitr::opts_chunk$set(echo = TRUE)
```

```{r aanmaken data, include=FALSE, echo=TRUE}
## inladen packages

## aanmaken dummydata
set.seed(95)

level1_cijfers <- c(4, 4.5, 5.0, 5.5, 6.0, 6.5, 7.0, 7.5, 8.0, 8.5, 9.0, 9.5, 10)
level2_cijfers <- c(5.0, 5.5, 6.0, 6.5, 7.0, 7.5, 8.0, 8.5, 9.0)
level3_cijfers <- c(6.0, 6.5, 7.0, 7.5, 8.0, 8.5)
level4_cijfers <- c(6.5, 7.0, 7.5)

Wiskundecijfers_level1 <- sample(level1_cijfers, 15, replace = TRUE)
Wiskunde_cijfers_level2 <- sample(level2_cijfers, 40, replace=TRUE)
Wiskunde_cijfers_level3 <- sample(level3_cijfers, 60, replace=TRUE)
Wiskunde_cijfers_level4 <- sample(level4_cijfers, 50, replace=TRUE)
Wiskunde_cijfers_level2_tot_level4 = c(Wiskunde_cijfers_level2,
                                      Wiskunde_cijfers_level3,
                                      Wiskunde_cijfers_level4)

Wiskunde_cijfers <- append(Wiskundecijfers_level1, Wiskunde_cijfers_level2_tot_level4)
```

## Gebruik

Gebruik de *One sample t-toets* bij een hypothese over het gemiddelde in één groep, bijvoorbeeld gemiddeld tentamencijfer.[^1].

## Voorbeeld uit het onderwijs

De opleidingsdirecteur van de opleiding Economie wil weten of het gemiddelde eindexamencijfer voor Wiskunde A van haar VWO studenten lager is dan het landelijke gemiddelde, zodat zij kan bepalen of het zinnig is om een zomercursus statistiek te starten.

H~0~: Het gemiddelde cijfer voor wiskunde A van VWO studenten bij de opleiding Economie is een zes, µ = 6. 

H~A~: Het gemiddelde cijfer voor wiskunde A van VWO studenten bij de opleiding Economie is anders dan een zes,  µ ≠ 6.


## Assumpties

### Normaliteit 
De t-toets gaat er vanuit dat de data normaal verdeeld is, dit hoeft vooral bij kleine steekproeven niet het geval te zijn. Checkt de data visueel op normaliteit door het maken van een dataplot: een histogram of een boxplot. Normaliteit wordt getoetst  door de The Kolmogorov-Smirnov Test [^2]en de The Shapiro-Wilk Test (voor n = < 50) [^3]. Wanneer aan de assumptie niet wordt voldaan, voer de Wilcoxon Signed Rank Test uit. [^4]

## Uitvoering in R
Voor de uitvoering in R is er een dummydataset genaamd Wiskunde_cijfers ingeladen met gemiddelde cijfers in Wiskunde A van 165 middelbare scholieren.

### Normaliteit
```{r histogram voor normaliteit}
hist(Wiskunde_cijfers)
```

* @IvdS hier een stuk over de interpretatie van het histogram

### {.tabset .tabset-fade .tabset.pills}
#### Kolmogorov-Smirnov
```` {r Kolmogorov-Smirnov Test, warning=FALSE}
x <-rnorm(230)
ks.test(Wiskunde_cijfers, x)
````

* @IvdS hier een stuk over de interpretatie van de Kolmogorov Smirnov Test

#### Shapiro-Wilk Test
``` {r Shapiro-Wilk Test, warning=FALSE}
shapiro.test(Wiskunde_cijfers)
```

* @IvdS hier een stuk over de interpretatie van de Shapiro Test



### One sample T-toets
```{r ttest}
t.test(Wiskunde_cijfers, mu = 6.9) # testen of het gemiddelde van onze studenten afwijkt van het landelijk gemiddelde (6.9)
```

## Toelichting op de output
df = n -1 
p-value is flink boven de 0.05, dus niet significant, sterker nog hij is bijna 0.5 dus het is net als  kop of munt gooien.

* @IvdS de code gaat nu over onze dummydata, de wiskundecijfers. Kan je de interpretatie aanpassen?

## Rapportage

## Verder lezen

[^1]: [amc-wiki](https://wikistatistiek.amc.nl).
[^2]: https://wiki.uva.nl/methodologiewinkel/index.php/Normaliteit
[^3]: https://statistics.laerd.com/spss-tutorials/testing-for-normality-using-spss-statistics.php
[^4]: http://r-statistics.co/Statistical-Tests-in-R.html

Open Intro Statistics Third Edition 


## Achtergrond info

De t-toets wordt ingezet wanneer de data numeriek en (gedeeltelijk) normaal verdeeld is, maar de keuze welke t-toets men kiest is afhankelijk van het aantal groepen wat je bekijkt en de relatie tussen de twee groepen. 


