---
title: "One sample T-toets"
author: "Irene van der Staaij & Megiel Kerkhoven"
date: "7/26/2019"
output:
  html_document: default
---

```{r setup, include=FALSE}
knitr::opts_chunk$set(echo = TRUE)
```

```{r aanmaken data, include=FALSE, echo=TRUE}
## inladen packages

## aanmaken dummydata
set.seed(95)

level1_cijfers <- c(4, 4.5, 5.0, 5.5, 6.0, 6.5, 7.0, 7.5, 8.0, 8.5, 9.0, 9.5, 10)
level2_cijfers <- c(5.0, 5.5, 6.0, 6.5, 7.0, 7.5, 8.0, 8.5, 9.0)
level3_cijfers <- c(6.0, 6.5, 7.0, 7.5, 8.0, 8.5)
level4_cijfers <- c(6.5, 7.0, 7.5)

Wiskundecijfers_level1 <- sample(level1_cijfers, 15, replace = TRUE)
Wiskunde_cijfers_level2 <- sample(level2_cijfers, 40, replace=TRUE)
Wiskunde_cijfers_level3 <- sample(level3_cijfers, 60, replace=TRUE)
Wiskunde_cijfers_level4 <- sample(level4_cijfers, 50, replace=TRUE)
Wiskunde_cijfers_level2_tot_level4 = c(Wiskunde_cijfers_level2,
                                      Wiskunde_cijfers_level3,
                                      Wiskunde_cijfers_level4)

Wiskunde_cijfers <- append(Wiskundecijfers_level1, Wiskunde_cijfers_level2_tot_level4)
```

## Gebruik

Gebruik de *One sample t-toets* bij een hypothese over het gemiddelde in één groep, bijvoorbeeld gemiddeld tentamencijfer.[^1].

## Voorbeeld uit het onderwijs

De opleidingsdirecteur van de opleiding Economie wil weten of het gemiddelde eindexamencijfer voor Wiskunde A van haar VWO studenten lager is dan het landelijke gemiddelde, zodat zij kan bepalen of het zinnig is om een zomercursus statistiek te starten.

H~0~: Het gemiddelde cijfer voor wiskunde A van VWO studenten bij de opleiding Economie is een zes, µ = 6. 

H~A~: Het gemiddelde cijfer voor wiskunde A van VWO studenten bij de opleiding Economie is anders dan een zes,  µ ≠ 6.


## Assumpties

### Normaliteit 
Een aanname van de t-toets is dat de data normaal verdeeld is. Dit hoeft niet het geval te zijn (vooral bij een kleine dataset n < 30). Controleer of de data normaal verdeeld is visueel met een histogram of Q-Q plot, of statistisch met de Kolmogorov-Smirnov Test (……) [^2] of de Shapiro-Wilk Test (voor n = < 50)[^3]. Als aan deze assumptie niet voldaan wordt, gebruik dan de Wilcoxon Signed Rank Test[^4].



## Uitvoering in R
Voor de uitvoering in R is er een dummydataset ingeladen met gemiddelde cijfers in Wiskunde A van 165 middelbare scholieren.

### Normaliteit
```{r histogram voor normaliteit}
hist(Wiskunde_cijfers)
```

* @IvdS hier een stuk over de interpretatie van het histogram
```` {r Kolmogorov-Smirnov Test, warning=FALSE}
x <-rnorm(230)
ks.test(Wiskunde_cijfers, x)
````

* @IvdS hier een stuk over de interpretatie van de Kolmogorov Smirnov Test
``` {r Shapiro-Wilk Test, warning=FALSE}
shapiro.test(Wiskunde_cijfers)
```

* @IvdS hier een stuk over de interpretatie van de Shapiro Test

### One sample T-toets
```{r ttest}
t.test(Wiskunde_cijfers, mu = 6.9) # testen of het gemiddelde van onze studenten afwijkt van het landelijk gemiddelde (6.9)
```

## Toelichting op de output
df = n -1 
p-value is flink boven de 0.05, dus niet significant, sterker nog hij is bijna 0.5 dus het is net als  kop of munt gooien.

* @IvdS de code gaat nu over onze dummydata, de wiskundecijfers. Kan je de interpretatie aanpassen?

## Rapportage

## Verder lezen
 
[^1]: amc-wiki.
[^2]: https://wiki.uva.nl/methodologiewinkel/index.php/Normaliteit
[^3]: https://statistics.laerd.com/spss-tutorials/testing-for-normality-using-spss-statistics.php
[^4]: http://r-statistics.co/Statistical-Tests-in-R.html

Open Intro Statistics Third Edition 


## Achtergrond info

De t-toets wordt ingezet wanneer de data numeriek en (gedeeltelijk) normaal verdeeld is, maar de keuze welke t-toets men kiest is afhankelijk van het aantal groepen wat je bekijkt en de relatie tussen de twee groepen. 


