---
title: "Gepaarde t-toets"
output:
  html_document:
    theme: lumen
    toc: yes
    toc_float: 
      collapsed: FALSE 
    number_sections: true
  keywords: [statistisch handboek, studiedata]
---

<!-- ## CLOSEDBLOK: Functies.R -->
```{r functies, include = TRUE, echo = FALSE, results='asis', warning=FALSE, message=FALSE}
library(here)
if (!exists("Substitute_var")) {
  ## Installeer packages en functies
  source(paste0(here::here(), "/99. Functies en Libraries/00. Voorbereidingen.R"), echo = FALSE)
}
```
<!-- ## /CLOSEDBLOK: Functies.R -->

<style>
`r htmltools::includeHTML(paste0(here::here(),"/01. Includes/css/Stylesheet_SHHO.css"))`
</style>

<!-- ## CLOSEDBLOK: Header.R -->
```{r header, include = TRUE, echo = FALSE, results='asis', code =  readLines(paste0(here::here(),"/01. Includes/code/Header.R"))} 
```
<!-- ## /CLOSEDBLOK: Header.R -->

<!-- ## CLOSEDBLOK: Status.R -->
```{r status, include = TRUE, echo = FALSE, results='asis', code =  readLines(paste0(here::here(),"/01. Includes/code/Status.R"))} 
```
<!-- ## /CLOSEDBLOK: Status.R -->

<!-- ## CLOSEDBLOK: Reticulate.py -->
```{r reticulate, include = TRUE, echo = FALSE, warning=FALSE, message=FALSE}
library(reticulate)
knitr::knit_engines$set(python = reticulate::eng_python)
```
<!-- ## /CLOSEDBLOK: Reticulate.py -->

```{r opmerking, include=FALSE, eval=FALSE}
# doorlinken naar de Wilcoxon Signed Rank Test
# linken naar blz transformeren data 
```

<!-- ## OPENBLOK: Data-aanmaken.py -->
```{r aanmaken data, include=FALSE, echo=TRUE}
source(paste0(here::here(),"/01. Includes/data/02.R"))
```
<!-- ## /OPENBLOK: Data-aanmaken.py -->

# Toepassing
Gebruik de *gepaarde t-toets* om te toetsen of bij een herhaalde meting de gemiddelden van een groep van elkaar verschillen.[^1] 

# Onderwijscasus
<div id ="casus">
Voor het verminderen van de studielast van studenten biedt het Centrum voor Studentbegeleiding van een universiteit een cursus 'Plannen' aan. De cursus is bedoeld om studenten beter inzicht te geven in de gevolgen van de planning van hun studielast. De cursus wordt tussen twee onderwijsperiodes in gegeven. Voor en na de cursus moeten de studenten gedurende een onderwijsperiode een logboek bijhouden over hun studiegedrag. De cursuscoördinator vraagt zich af: ‘Gaan de studenten die deelnemen aan de cursus gemiddeld meer studeren of juist minder?’

*H~0~*: Het gemiddeld aantal uren studeren per onderwijsperiode verandert niet na de cursus, µ~T0~ = µ~T1~  

*H~A~*: Het gemiddeld aantal uren studeren per onderwijsperiode verandert na de cursus, µ~T0~ ≠ µ~T1~ 
</div>

# Assumpties
Om een valide resultaat te bereiken moeten, voordat de toets kan worden uitgevoerd, de data aan een aantal voorwaarden voldoen.

## Normaliteit
De *t-toets* gaat ervan uit dat de verschillen tussen de gepaarde observaties normaal verdeeld zijn. Ga er bij een *n* > 100 vanuit dat de *t-toets* robuust genoeg is om uit te voeren zonder dat de data een normale verdeling volgt.[^2]   

Controleer de assumptie van normaliteit met de volgende stappen:  
1. Controleer de data visueel met een histogram, een Q-Q plot of een boxplot.  
2. Toets of de data normaal verdeeld zijn met de *Kolmogorov-Smirnov test* of bij een kleinere steekproef (n < 50) met de *Shapiro-Wilk test*.[^3]<sup>, </sup>[^4]  

Als blijkt dat de data niet normaal verdeeld zijn, transformeer dan de data eventueel en bepaal daarna of deze wel normaal verdeeld is of gebruik de *Wilcoxon Signed Rank Test*.[^5]<sup>, </sup>[^6]

# Uitvoering
<!-- ## TEKSTBLOK: Dataset-inladen.py -->
Er is een dataset ingeladen met het gemiddeld aantal uren studeren voor (T~0~) en na (T~1~) de cursus. De gemiddeldes per onderwijsperiode zijn afgerond op 1 decimaal in de dataframe `dfStudielogboek`. 
<!-- ## /TEKSTBLOK: Dataset-inladen.py -->

## De data bekijken
<!-- ## TEKSTBLOK: Data-bekijken.py -->
Gebruik `<dataframe>.head()` en `<dataframe>.tail()` om de structuur van de data te bekijken.
<!-- ## /TEKSTBLOK: Data-bekijken.py -->
<!-- ## OPENBLOK: Data-bekijken.py -->
```{python, include=FALSE}
import pandas as pd
dfStudielogboek = pd.DataFrame(r.Studielogboek)
```

```{python data bekijken-1, collapse = TRUE}
## Eerste 6 observaties
print(dfStudielogboek.head(6))
```

```{python data bekijken-2, collapse = TRUE}
## Laatste 6 observaties
print(dfStudielogboek.tail(6))
```
<!-- ## /OPENBLOK: Data-bekijken.py -->

Selecteer beide groepen, sla deze op in een vector en bereken het verschil in de afhankelijke variabelen voor alle observaties.
<!-- ## OPENBLOK: Data-selecteren.py -->
```{python data selecteren}
Uren_studeren_T0 = dfStudielogboek[dfStudielogboek['Meetmoment'] == "T0"]['Uren_studeren']
Uren_studeren_T1 = dfStudielogboek[dfStudielogboek['Meetmoment'] == "T1"]['Uren_studeren']
Uren_studeren_verschil = Uren_studeren_T1 - Uren_studeren_T0
```
<!-- ## /OPENBLOK: Data-selecteren.py -->

<!-- ## OPENBLOK: numpy-inladen.py -->
```{python}
# Om het gemiddelde en de standaard deviatie te berekenen, hebben we de library 'numpy' nodig
import numpy as np
```

```{python, include = FALSE}
Uren_studeren_verschil = np.array(Uren_studeren_T1) - np.array(Uren_studeren_T0)
```
<!-- ## OPENBLOK: numpy-inladen.py -->

<div class = "col-container">
  <div class ="col">
<!-- ## OPENBLOK: Data-beschrijven-1.py -->
```{python data beschrijven t1, collapse = TRUE}
## aantallen, gemiddelde en standaarddeviatie voor tutorgesprek
print(len(Uren_studeren_T0))
print(np.mean(Uren_studeren_T0))
print(np.sqrt(np.var(Uren_studeren_T0, ddof = 1)))
```
<!-- ## /OPENBLOK: Data-beschrijven-1.py -->
  </div>
  <div class = "col">
<!-- ## OPENBLOK: Data-beschrijven-2.py -->
```{python data bekijken t2, collapse=TRUE}
## aantallen, gemiddelde en standaarddeviatie na tutorgesprek
print(len(Uren_studeren_T1))
print(np.mean(Uren_studeren_T1))
print(np.sqrt(np.var(Uren_studeren_T1, ddof = 1)))
```
<!-- ## /OPENBLOK: Data-beschrijven-2.py -->
  </div>
</div>
<!-- ## CLOSEDBLOK: Data-beschrijven.py -->
```{python Var beschrijven, include=FALSE, echo=TRUE}
vMean_t0 = np.mean(Uren_studeren_T0)
vSD_t0 = np.sqrt(np.var(Uren_studeren_T0, ddof = 1))
vN_t0 = np.size(Uren_studeren_T0)
vMean_t1 = np.mean(Uren_studeren_T1)
vSD_t1 = np.sqrt(np.var(Uren_studeren_T1, ddof = 1))
vN_t1 = np.size(Uren_studeren_T1)
```
<!-- ## /CLOSEDBLOK: Data-beschrijven.py -->
<!-- ## TEKSTBLOK: Data-beschrijven.py -->
* Gemiddeld uren studeren T~0~ (standaardafwijking): `r Round_and_format(py$vMean_t0)` (`r Round_and_format(py$vSD_t0)`). *n* = `r py$vN_t0`.
* Gemiddeld uren studeren T~1~ (standaardafwijking): `r Round_and_format(py$vMean_t1)` (`r Round_and_format(py$vSD_t1)`). *n* = `r py$vN_t1`.
<!-- ## /TEKSTBLOK: Data-beschrijven.py -->

## Visuele inspectie van normaliteit
Geef normaliteit visueel weer met een histogram, Q-Q plot of boxplot.

### Histogram
<!-- ## OPENBLOK: Histogram.py -->
```{python histogram}
## Histogram met matplotlib
import matplotlib.pyplot as plt
hist = plt.hist(Uren_studeren_verschil, density = True, edgecolor = "black", bins = 12)
title = plt.title("Verschilscores uren studeren voor en na cursus")
xlab = plt.xlabel("Verschilscores uren studeren")
ylab = plt.ylabel("Frequentiedichtheid")
yax = plt.ylim([0, 0.175])
plt.show()
```
<!-- ## /OPENBLOK: Histogram.py -->

De histogram lijkt niet geheel symmetrisch, maar toont geen grote afwijkingen van een normaalverdeling.

### Q-Q plot
<!-- ## TEKSTBLOK: QQplot.py -->
Importeer `scipy.stats` om een Q-Q plot te maken en statistische testen uit te voeren. Voor een Q-Q plot kan de functie `scipy.stats.probplot()` worden gebruikt.
<!-- ## /TEKSTBLOK: QQplot.py -->

<!-- ## OPENBLOK: QQplot-inladen.py -->
```{python}
import scipy.stats as stats
```
<!-- ## /OPENBLOK: QQplot-inladen.py -->

Als over het algemeen de meeste datapunten op de lijn liggen, kan aangenomen worden dat de data normaal verdeeld zijn.

<!-- ## OPENBLOK: QQplot-1.py -->
```{python qqplot}
qq = stats.probplot(Uren_studeren_verschil, dist="norm", plot=plt)
title = plt.title("Normaal Q-Q plot verschilscores uren studeren voor en na cursus")
xlab = plt.xlabel("Theoretische kwantielen")
ylab = plt.ylabel("Kwantielen in data")
plt.show()
```
<!-- ## /OPENBLOK: QQplot-1.py -->

In deze casus liggen de meeste datapunten op of vlakbij de lijn. Hoewel er bij de uiteinden wat afwijkingen zijn, duidt deze grafiek op een normaalverdeling.

### Boxplot
De box geeft de middelste 50% van het studielogboek weer. De zwarte lijn binnen de box is de mediaan. In de staarten zitten de eerste 25% en de laatste 25%. Cirkels visualiseren mogelijke uitbijters.[^7]<sup>, </sup>[^8]

<!-- ## OPENBLOK: Boxplot.py -->
``` {python Boxplot}
## Boxplot
fig, ax = plt.subplots()
box = ax.boxplot([Uren_studeren_verschil], labels = [""])
title = plt.title("Boxplot van verschilscores uren studeren voor en na cursus")
plt.show()
```
<!-- ## /OPENBLOK: Boxplot.py -->

De boxplotten geven de spreiding weer van het gemiddelde aantal uur studeren per periode voor deelnemers aan de cursus. De boxplot is niet helemaal symmetrisch, maar beide uiteinden zijn ongeveer even lang en de mediaan ligt ongeveer in het midden. Daarom zijn de data vermoedelijk normaal verdeeld.

Op basis van de grafieken lijken er geen grote afwijkingen van de normaalverdeling voor de studieuren in beide groepen te zijn, maar normaliteit kan ook getest worden met statistische toetsen.

```{r opmerking2, include=FALSE, eval=FALSE}
# Irene, is dit goed
```

## Toetsen van normaliteit
Om te controleren of de data normaal verdeeld zijn, kan de normaliteit getoetst worden. Twee veelgebruikte toetsen zijn: de *Kolmogorov-Smirnov test* en de *Shapiro-Wilk test*.

### Kolmogorov-Smirnov 
De *Kolmogorov-Smirnov test* toetst het verschil tussen twee verdelingen. Standaard toetst deze test het verschil tussen een normale verdeling en de verdeling van de steekproef. De Lilliefors correctie wordt gebruikt als het gemiddelde en de standaardafwijking niet van tevoren bekend of bepaald zijn. Als de p < 0,05 is, is de verdeling van de data statistisch significant verschillend van de normale verdeling.

<!-- ## TEKSTBLOK: Lilliefors-test1.py -->
De standaard interpretatie van een statitische toets in Python is als volgt: `(<teststatistiek>, <p-waarde>)`. Verder wordt er standaard tweezijdig getoetst.
<!-- ## /TEKSTBLOK: Lilliefors-test1.py -->

<!-- ## OPENBLOK: Library-nortest.py -->
```{python}
import statsmodels.stats.api
```
<!-- ## /OPENBLOK: Library-nortest.py -->

<!-- ## OPENBLOK: Lilliefors-test-1.py -->
``` {python Lilliefors Test-1, warning=FALSE}
print(statsmodels.stats.api.lilliefors(Uren_studeren_verschil, pvalmethod="approx"))
```
<!-- ## /OPENBLOK: Lilliefors-test-1.py -->

De test heeft een p-waarde groter dan 0,05, dus er is geen statistisch significant verschil gevonden tussen de verdeling van de steekproef en de normale verdeling. De *gepaarde t-toets* kan uitgevoerd worden. 

### Shapiro-Wilk Test
De *Shapiro-Wilk test* is een soortgelijke test als de *Kolmogorov-Smirnov test* en wordt vooral gebruikt bij kleine steekproeven (n < 50). Als de p < 0,05 is, is de verdeling van de data significant verschillend van de normale verdeling.

<!-- ## CLOSEDBLOK: data inladen-2.py -->
```{python, include=FALSE}
Uren_studeren_verschil_n30 = r.Uren_studeren_verschil_n30
N = len(Uren_studeren_verschil_n30)
```
<!-- ## /CLOSEDBLOK: data inladen-2.py -->

<!-- ## TEKSTBLOK: Shapiro-Wilk-test.py -->
Er is een subset van de verschillen tussen het aantal studieuren op T~0~ en T~1~ ingeladen, `Uren_studeren_verschil_n30` met daarin `r py$N` observaties.
<!-- ## /TEKSTBLOK: Shapiro-Wilk-test.py -->
<!-- ## OPENBLOK: Shapiro-Wilk-test-1.py -->
``` {python Shapiro-Wilk Test-1}
print(stats.shapiro(Uren_studeren_verschil_n30))
```
<!-- ## /OPENBLOK: Shapiro-Wilk-test-1.py -->

Voor deze subset is de *p* > 0,05, dus er is geen statistisch significant verschil gevonden tussen de verdeling van de steekproef en de normale verdeling. De *gepaarde t-toets* kan uitgevoerd worden.  

## Gepaarde t-toets
<!-- ## TEKSTBLOK: T-test.py -->
Gebruik `stats.ttest_rel()` om een *gepaarde t-toets* uit te voeren. Gebruik hier weer de twee variabelen `Uren_studeren_T0` en `Uren_studeren_T1`.
<!-- ## /TEKSTBLOK: T-test.py -->
De verwachting is dat de studenten gemiddeld meer gaan studeren, maar omdat het relevant is om te weten of de studenten meer of minder gaan studeren na de cursus is er voor gekozen om tweezijdig te toetsen. 

<!-- ## OPENBLOK: T-toets.py -->
```{python T-test}
print(stats.ttest_rel(Uren_studeren_T0, Uren_studeren_T1))
```
```{python}
# Absoluut gemiddeld verschil berekenen
absoluut_verschil = np.mean(np.abs(np.array(Uren_studeren_T1) - np.array(Uren_studeren_T0)))
print(absoluut_verschil)
```
<!-- ## /OPENBLOK: T-toets.py -->
<!-- ## CLOSEDBLOK: T-test.py -->
```{python T-test als object, echo = FALSE}
stat, pval = stats.ttest_rel(Uren_studeren_T0, Uren_studeren_T1)
N_tot = len(Uren_studeren_verschil)
df = N_tot - 1
```
<!-- ## /CLOSEDBLOK: T-test.py -->
<!-- ## TEKSTBLOK: T-test2.py -->
* *t*~`r py$df`~ = `r Round_and_format(py$stat)`, *p* < 0,05
* Vrijheidsgraden, *df* = *n* -1 = `r py$N_tot`-1 = `r py$df`  
* p-waarde < 0,05, dus de H~0~ wordt verworpen [^10]
* het absolute verschil tussen de twee groepen: `r Round_and_format(py$absoluut_verschil)` 
<!-- ## TEKSTBLOK: T-test2.py -->

### Effectmaat: Cohen's d
De p-waarde geeft aan of het verschil tussen twee groepen statistisch significant is. Bereken de effectmaat om te bepalen of het gevonden verschil betekenisvol is. Een veel gebruikte effectmaat is Cohen's *d*. Cohen's *d* geeft een gestandaardiseerd verschil weer: het verschil in gemiddelden tussen twee groepen gecorrigeerd voor de gecombineerde standaardafwijking van de twee groepen.  
Een indicatie om *d* te interpreteren is: rond 0,3 is een klein effect, rond 0,5 is een gemiddeld effect en rond 0,8 is een groot effect.[^10]  

<!-- ## TEKSTBLOK: Cohen-d.py -->
Er is geen Python eigenfunctie voor Cohen's D, neem daarom onderstaande functie `cohen_d()` over.[^11]
<!-- ## /TEKSTBLOK: Cohen-d.py  -->

<!-- ## OPENBLOK: Cohens-d-test.py -->
```{python}
def cohen_d(x, y):
  # import numpy
  import numpy as np
	
	# calculate the size of samples
  n1, n2 = len(x), len(y)
	
	# calculate the variance of the samples
  v1, v2 = np.var(x, ddof=1), np.var(y, ddof=1)
	
	# calculate the pooled standard deviation
  s = np.sqrt(((n1 - 1) * v1 + (n2 - 1) * v2) / (n1 + n2 - 2))
	
	# calculate the means of the samples
  m1, m2 = np.mean(x), np.mean(y)
	
	# calculate the effect size
  return (m1 - m2) / s
```

```{python}
print(cohen_d(Uren_studeren_T0, Uren_studeren_T1))
```
<!-- ## OPENBLOK: Cohens-d-test.py -->

<!-- ## CLOSEDBLOK: Cohens-d-test.py -->
```{python}
d = cohen_d(Uren_studeren_T0, Uren_studeren_T1)
```
<!-- ## /CLOSEDBLOK: Cohens-d-test.py -->

<!-- ## TEKSTBLOK: Cohens-d-test.py -->
*d* = `r Round_and_format(py$d)`. De sterkte van het effect van de tutor op het cijfer is minimaal. 
<!-- ## /TEKSTBLOK: Cohens-d-test.py -->

# Rapportage
<!-- ## TEKSTBLOK: Rapportage.py -->
Een *gepaarde t-toets* is uitgevoerd om te toetsen of het gemiddeld aantal uur studeren van de studenten is veranderd na deelname aan de cursus 'Plannen'. Het verschil tussen het gemiddelde van T~0~ (*M~T0~* = `r Round_and_format(py$vMean_t0)`, *SD~T0~* = `r Round_and_format(py$vSD_t0)`) en het gemiddelde van T~1~ (*M~T1~* =`r Round_and_format(py$vMean_t1)`, *SD~T1~* = `r Round_and_format(py$vSD_t1)`) is significant, *t* ~`r py$df`~ = `r Round_and_format(py$stat)`, *p* < 0,01. Gemiddeld studeren de studenten `r Round_and_format(py$absoluut_verschil)` uur meer na deelname aan de cursus. 
Het valt op dat het gemiddelde van T~1~ hoger is dan van T~0~. Het effect is groot, *d* = `r Round_and_format(py$d)`. 

| Meting     | N         | M            | SD         |
| --------   | --------- | ------------ | ---------- |
| T~0~       | `r py$vN_t0` | `r Round_and_format(py$vMean_t0)` | `r Round_and_format(py$vSD_t0)` |
| T~1~       | `r py$vN_t1` | `r Round_and_format(py$vMean_t1)` | `r Round_and_format(py$vSD_t1)` |
<!-- ## /TEKSTBLOK: Rapportage.py -->
*Tabel 1. Groepsgrootte, gemiddeld tentamencijfer en standaarddeviatie per meetmoment*

Aan de hand van de resultaten kan geconcludeerd worden dat de studenten, na deelname aan de cursus 'Plannen', meer tijd besteden aan hun studie dan daarvoor. Het effect is groot.  

<!-- ## CLOSEDBLOK: Footer.R -->
```{r footer, include = TRUE, echo = FALSE, results='asis', code =  readLines(paste0(here::here(),"/01. Includes/code/Footer.R"))}
```
<!-- ## /CLOSEDBLOK: Footer.R -->

[^1]: Wikipedia (21 augustus 2019). *Student's t-test*. [Wikipedia](https://en.wikipedia.org/wiki/student%27s_t-test).
[^2]: Lumley, T., Diehr, P., Emerson, S., & Chen, L. (2002). The importance of the normality assumption in large public health data sets. *Annu Rev Public Health, 23*, 151-69. doi: 10.1146/annurev.publheath.23.100901.140546 http://rctdesign.org/techreports/arphnonnormality.pdf 
[^3]: Van Geloven, N. (25 september2013). *Wilcoxon signed rank toets*. [Wiki Statistiek Academisch Medisch Centrum](https://wikistatistiek.amc.nl/index.php/Wilcoxon_signed_rank_toets).
[^4]: Laerd statistics (2018). *Testing for Normality using SPSS Statistics*. [Testing for Normality using SPSS Statistics](https://statistics.laerd.com/spss-tutorials/testing-for-normality-using-spss-statistics.php).  
[^5]: Universiteit van Amsterdam (14 juli 2014). *Normaliteit*. [UvA Wiki Methodologiewinkel](https://wiki.uva.nl/methodologiewinkel/index.php/Normaliteit).  
[^6]: De *Wilcoxon signed rank toets* maakt een rangschikking van de data. Hierdoor is de test verdelingsvrij en is normaliteit geen assumptie. Ook zijn uitbijters minder van invloed op het eindresultaat. Toch wordt er voor deze test minder vaak gekozen, doordat bij het maken van een rankschikking de data informatie verliest. Als de data wel normaal verdeeld zijn heeft de *Wilcoxon signed rank toets* minder onderscheidend vermogen dan wanneer de *one sample t-toets* uitgevoerd zou worden.  
[^7]: Outliers (13 augustus 2016). [UvA Wiki Methodologiewinkel](https://wiki.uva.nl/methodologiewinkel/index.php/Outliers).
[^8]: Uitbijters kunnen bepalend zijn voor de uitkomst van toetsen. Bekijk of de uitbijters valide uitbijters zijn en niet een meetfout of op een andere manier incorrect verkregen data. Het weghalen van uitbijters kan de uitkomst ook vertekenen, daarom is het belangrijk om verwijderde uitbijters te melden in een rapport.
[^9]: In dit voorbeeld wordt uitgegaan van een waarschijnlijkheid van 95% c.q. een p-waardegrens van 0,05. De grens is naar eigen inzicht aan te passen, houd hierbij rekening met type I en type II fouten.
[^10]: Marshall, E., & Boggis, E. (2016). *The statistics tutor’s quick guide to commonly used statistical tests*. http://www.statstutor.ac.uk/resources/uploaded/tutorsquickguidetostatistics.pdf 


<!-- ## TEKSTBLOK: Extra-Bron.py -->
[^11]: De geschreven Python functie voor Cohen's D is verkregen vanuit de volgende pagina op [Stackoverflow](https://stackoverflow.com/questions/21532471/how-to-calculate-cohens-d-in-python)
<!-- ## /TEKSTBLOK: Extra-Bron.py -->
NA
<!-- ## /TEKSTBLOK: Extra-Bron.R -->
