---
title: "Rpeated measures ANOVA"
output:
  html_document:
    theme: lumen
    toc: yes
    toc_float: 
      collapsed: FALSE 
    number_sections: true
  keywords: [statistisch handboek, studiedata]
---

<!-- ## CLOSEDBLOK: Functies.R -->
```{r functies, include = TRUE, echo = FALSE, results='asis', warning=FALSE, message=FALSE}
library(here)
if (!exists("Substitute_var")) {
  ## Installeer packages en functies
  source(paste0(here::here(), "/99. Functies en Libraries/00. Voorbereidingen.R"), echo = FALSE)
}
```
<!-- ## /CLOSEDBLOK: Functies.R -->

<style>
`r htmltools::includeHTML(paste0(here::here(),"/01. Includes/css/Stylesheet_SHHO.css"))`
</style>

<!-- ## CLOSEDBLOK: Header.R -->
```{r header, include = TRUE, echo = FALSE, results='asis', code =  readLines(paste0(here::here(),"/01. Includes/code/Header.R"))} 
```
<!-- ## /CLOSEDBLOK: Header.R -->

<!-- ## CLOSEDBLOK: Reticulate.R -->

<!-- ## /CLOSEDBLOK: Reticulate.R -->

<!-- ## CLOSEDBLOK: Status.R -->
```{r status, include = TRUE, echo = FALSE, results='asis', code =  readLines(paste0(here::here(),"/01. Includes/code/Status.R"))} 
```
<!-- ## /CLOSEDBLOK: Status.R -->

```{r set-options, echo=FALSE, cache=FALSE}
options(width = 80)
## Zodat de TukeyHSD naast elkaar geprint wordt
```

<!-- ## OPENBLOK: Data-aanmaken.R -->
```{r aanmaken data, include=FALSE, echo=TRUE}
source(paste0(here::here(),"/01. Includes/data/05.R"))
```

<!-- ## /OPENBLOK: Data-aanmaken.R -->

# Toepassing
Gebruik de *repeated measures ANOVA* om te toetsen of de gemiddelden van te vergelijken van een groep bij drie of meer herhaalde metingen.[^1] 

# Onderwijscasus
<div id = "casus">

De opleidingsdirecteur van de bachelor natuurkunde krijgt vanuit de studentenraad te horen dat de eerstejaarsstudenten de eerste periode als erg druk ervaren. Om te onderzoeken hoe deze druk vermindert kan worden, wil hij uitvinden hoeveel tijd deze studenten per week besteden aan hun vakken. Hij verzamelt gegevens van het aantal uur per week dat eerstejaars studenten besteden aan de vakken in periode 1: lineaire algebra, relativiteitstheorie en kosmologie. Op deze manier kan hij onderzoeken of er verschillen tussen de tijdsbesteding aan de verschillende vakken zijn om te bepalen welke vakken aangepast moeten worden.

*H~0~*: Het aantal studieuren per week van eerstejaars studenten van de bachelor natuurkunde is hetzelfde voor de drie vakken in periode 1

*H~A~*: Het aantal studieuren per week van eerstejaars studenten van de bachelor natuurkunde is niet hetzelfde voor de drie vakken in periode 1

</div>

# Assumpties
Om een valide toetsresultaat te bereiken moeten de data aan een aantal voorwaarden voldoen. Controleer of de steekproef aan de volgende assumpties voldoet: normaliteit, homogeniteit van varianties en onafhankelijkheid.  
De *one-way ANOVA* is een robuuste test: als één groep uit de steekproef niet voldoet aan de assumptie van normaliteit of homogeniteit van varianties, dan kan de *one-way ANOVA* nog steeds uitgevoerd en geïnterpreteerd worden.[^2] Hierdoor kan het wel zijn dat de toets minder onderscheidend vermogen heeft, dan wanneer de assumpties niet geschonden worden.[^3]<sup>, </sup>[^4] Als er geen sprake is van normaliteit of homogeniteit van varianties, is de *Kruskal-Wallis toets* een alternatief voor de *one-way ANOVA*.[^5]<sup>, </sup>[^6]

## Normaliteit
Controleer de assumptie van normaliteit voor elke groep met de volgende stappen:  
1. Controleer de data visueel met een histogram, een boxplot of een Q-Q plot.   
2. Toets of de data normaal verdeeld zijn met de *Kolmogorov-Smirnov test* of bij een kleinere steekproef (n < 50) met de *Shapiro-Wilk test*.[^7]<sup>, </sup>[^8]  

Als blijkt dat de data niet normaal verdeeld zijn, is het transformeren de data ook een optie [^9]. Bepaal daarna of de data wel normaal verdeeld zijn.

## Homogeniteit van Varianties
Toets met de *Levene's Test (for equality of variance)* of de spreiding van iedere groep ongeveer hetzelfde is. Bij een *p* < 0,05 is de spreiding van de groepen significant verschillend.[^10]

# Effectmaat
De p-waarde geeft aan of het verschil tussen groepen statistisch significant is. De grootte van het verschil of effect is echter ook relevant. Een effectmaat is een gestandaardiseerde maat die de grootte van een effect weergeeft zodat effecten vergeleken kunnen worden voor verschillende onderzoeken.[^11] Voor de *one-way ANOVA* wordt de effectmaat eta squared vaak gebruikt.

## Eta squared
De effectmaat eta squared (*η^2^*) berekent de proportie van de variantie in de afhankelijke variabele wat verklaard wordt door de onafhankelijke variabele. In deze casus berekent het de proportie van de variantie in de lengte van de reistijd die verklaard kan worden door de opleiding. Een indicatie om *η^2^* te interpreteren is: rond 0,01 is een klein effect, rond 0,06 is een gemiddeld effect en rond 0,14 is een groot effect.[^12]<sup>,</sup>[^13]

# Post-hoc toetsen
De one-way ANOVA toetst of één of meerdere van de gemiddelden anders is dan de andere gemiddelden. Voer een post-hoc toets uit om te bepalen welke groepen significant verschillen.

Er zijn meerdere post-hoc toetsen. De keuze voor een toets hangt onder andere af of de spreiding van de groepen ongeveer hetzelfde zijn (zie Levene's Test):   
* Gebruik Tukey bij gelijke spreiding.[^14]  
* Gebruik Games-Howell bij ongelijke spreiding.[^15]  

# Uitvoering
<!-- ## TEKSTBLOK: Dataset-inladen.R-->
Er is een dataset ingeladen met de reistijden van uitwonende studenten per opleiding genaamd `Reistijd_per_opleiding`. 
<!-- ## /TEKSTBLOK: Dataset-inladen.R-->

## De data bekijken
<!-- ## TEKSTBLOK: Data-bekijken.R -->
Gebruik `head()` en `tail()` om de structuur van de data te bekijken.
<!-- ## /TEKSTBLOK: Data-bekijken.R -->

<!-- ## OPENBLOK: Data-bekijken.R -->
```{r data bekijken, collapse = TRUE}
## Eerste 5 observaties
head(Reistijd_per_opleiding)

## Laatste 5 observaties
tail(Reistijd_per_opleiding)
```
<!-- ## /OPENBLOK: Data-bekijken.R -->
<!-- ## TEKSTBLOK: Data-bekijken2.R-->
De dataset bevat gegevens van studenten van verschillende opleidingen. Gebruik `unique()` om te onderzoeken welke opleidingen er in de data aanwezig zijn. 
<!-- ## /TEKSTBLOK: Data-bekijken2.R-->
<!-- ## OPENBLOK: Data-bekijken2.R -->
```{r data bekijken 2}
## Unieke opleidingen
unique(Reistijd_per_opleiding$Opleiding)
```
<!-- ## /OPENBLOK: Data-bekijken2.R -->

Selecteer de drie groepen en sla deze op in een vector om deze makkelijker aan te kunnen roepen. 
<!-- ## OPENBLOK: Data-selecteren.R -->
```{r data selecteren}
Reistijd_ATC <- Reistijd_per_opleiding$Reistijd[Reistijd_per_opleiding$Opleiding == "Arabische Taal en Cultuur"]
Reistijd_FIL <- Reistijd_per_opleiding$Reistijd[Reistijd_per_opleiding$Opleiding == "Filosofie"]
Reistijd_GSC <- Reistijd_per_opleiding$Reistijd[Reistijd_per_opleiding$Opleiding == "Geschiedenis"]
```
<!-- ## /OPENBLOK: Data-selecteren.R -->

<!-- ## TEKSTBLOK: Data-beschrijven.R -->
Inspecteer de data met `length()`, `mean()`en `sd()` om meer inzicht te krijgen in de data.
<!-- ## /TEKSTBLOK: Data-beschrijven.R -->

<!-- ## OPENBLOK: Data-beschrijven-inladen.R -->

<!-- ## /OPENBLOK: Data-beschrijven-inladen.R -->

<!-- ## OPENBLOK: Data-beschrijven-1.R -->
```{r Data beschrijven 1}
## Aantallen, gemiddelde en standaarddeviatie
library(dplyr)
Reistijd_per_opleiding %>% group_by(Opleiding) %>%
  summarise(
    N = length(Reistijd),
    Gemiddelde = mean(Reistijd),
    Standaardafwijking = sd(Reistijd) # Optioneel hieronder
  ) %>% mutate(Gemiddelde = Round_and_format(Gemiddelde),
               Standaardafwijking = Round_and_format(Standaardafwijking))
```
<!-- ## /OPENBLOK: Data-beschrijven-1.R -->
<!-- ## CLOSEDBLOK: Data-beschrijven.R -->
```{r data beschrijven als object, include=FALSE, echo=TRUE}
vM_ATC  <- Round_and_format(mean(Reistijd_ATC))
vSD_ATC <- Round_and_format(sd(Reistijd_ATC))
vN_ATC  <- Round_and_format(length(Reistijd_ATC))

vM_FIL  <- Round_and_format(mean(Reistijd_FIL))
vSD_FIL <- Round_and_format(sd(Reistijd_FIL))
vN_FIL  <- Round_and_format(length(Reistijd_FIL))

vM_GSC  <- Round_and_format(mean(Reistijd_GSC))
vSD_GSC <- Round_and_format(sd(Reistijd_GSC))
vN_GSC  <- Round_and_format(length(Reistijd_GSC))
```
<!-- ## /CLOSEDBLOK: Data-beschrijven.R -->

<!-- ## TEKSTBLOK: Datatekst-beschrijven.R -->
* Gemiddelde reistijd Arabische Taal en Cultuur (standaarddeviatie): `r vM_ATC` (`r vSD_ATC`). *n* = `r vN_ATC`  
* Gemiddelde reistijd Filosofie (standaarddeviatie): `r vM_FIL` (`r vSD_FIL`). *n* = `r vN_FIL`.
* Gemiddelde reistijd Geschiedenis (standaarddeviatie): `r vM_GSC` (`r vSD_GSC`). *n* = `r vN_GSC`.

<!-- ## /TEKSTBLOK: Datatekst-beschrijven.R -->

## Visuele inspectie van normaliteit
Geef de verdeling van de data visueel weer met een histogram, Q-Q plot of boxplot.

### Histogram
<!-- ## OPENBLOK: Histogram.R -->
```{r histogram}
## Histogram met ggplot
library(ggplot2)

ggplot(Reistijd_per_opleiding,
  aes(x = Reistijd)) +
  geom_histogram(aes(y = ..density..),
                 binwidth = 5,
                 color = "grey30",
                 fill = "#0089CF") +
  facet_wrap(~ Opleiding) +
  geom_density(alpha = .2, adjust = 1) +
  ylab("Frequentiedichtheid") +
  labs(title = "Reistijd per opleiding")
```
<!-- ## /OPENBLOK: Histogram.R -->

De opleidingen Geschiedenis en Arabische taal en Cultuur zijn niet geheel symetrisch, maar tonen geen grote afwijkingen van een normale verdeling. Filosofie heeft een lagere frequentie bij een reistijd van 40 minuten, wat kan duiden op niet normaal verdeelde data. 

### Q-Q plot
<!-- ## TEKSTBLOK: QQplot.R-->
Gebruik `qqnorm()` en `qqline()` met `pch = 1`om een Q-Q plot te maken, met als datapunten kleine cirkels.
<!-- ## /TEKSTBLOK: QQplot.R-->

Als over het algemeen de meeste datapunten op de lijn liggen, neem dan aan dat de data normaal verdeeld zijn.
<div class = "col-container">
  <div class="col">
<!-- ## OPENBLOK: QQplot1.R -->
```{r qqplot atc}
qqnorm(
 Reistijd_ATC, pch = 1,
 main = "Normaal Q-Q plot van reistijd Arabische Taal en Cultuur",
 ylab = "Kwantielen in data",
 xlab = "Theoretische kwantielen")
qqline(Reistijd_ATC)
```
<!-- ## /OPENBLOK: QQplot1.R -->
  </div>
  <div class = "col">
<!-- ## OPENBLOK: QQplot2.R -->
```{r qqplot fil}
qqnorm(
 Reistijd_FIL, pch = 1,
 main = "Normaal Q-Q plot van reistijd Filosofie",
 ylab = "Kwantielen in data",
 xlab = "Theoretische kwantielen")

qqline(Reistijd_FIL)
```
<!-- ## /OPENBLOK: QQplot2.R -->
  </div>
  <div class = "col">
<!-- ## OPENBLOK: QQplot3.R -->
```{r qqplot gsc}
qqnorm(
 Reistijd_GSC, pch = 1,
 main = "Normaal Q-Q plot van reistijd Geschiedenis",
 ylab = "Kwantielen in data",
 xlab = "Theoretische kwantielen")

qqline(Reistijd_GSC)
```
<!-- ## OPENBLOK: QQplot3.R -->
  </div>
</div>

Bij de Q-Q plot van de reistijd van studenten Geschiedenis liggen de meeste punten op de lijn behalve bij de uiteinden. De cirkels van de Q-Q plot van studenten Arabische Taal en Cultuur en studenten Filosofie liggen net naast de lijn. De discrepantie is minimaal; vermoedelijk zijn de data normaal verdeeld.

### Boxplot
De box geeft de middelste 50% van de reistijd weer. De zwarte lijn binnen de box is de mediaan. De staarten bevatten de eerste 25% en de laatste 25%. Cirkels visualiseren mogelijke uitbijters.[^16]<sup>, </sup>[^17] Hoe meer de boxen overlappen, hoe waarschijnlijker er geen significant verschil is tussen de groepen. 

<!-- ## OPENBLOK: Boxplot.R -->
```{r boxplot}
library(graphics)
boxplot(Reistijd ~ Opleiding, Reistijd_per_opleiding)
```
<!-- ## /OPENBLOK: Boxplot.R -->

De boxplotten geven de spreiding weer van de gemiddelde reistijd van uitwonende studenten voor de opleidingen: Arabische Taal en Cultuur, Filosofie en Geschiedenis. De boxplotten Arabische Taal en Cultuur en Geschiedenis zien er symmetrisch uit; de boxen zijn even hoog boven als onder de mediaan. De staarten zijn onder en boven even groot. De boxplot van Filosofie is boven de mediaan groter dan onder de mediaan, de data kan wat scheef verdeeld zijn. De mediaan Arabische Taal en Cultuur ligt hoger dan de twee andere opleidingen.

## Toetsen van normaliteit
Om te controleren of de data normaal verdeeld zijn, kan de normaliteit getoetst worden. Twee veelgebruikte toetsen zijn: de *Kolmogorov-Smirnov test* en de *Shapiro-Wilk test*.

### Kolmogorov-Smirnov
De *Kolmogorov-Smirnov test* toetst het verschil tussen twee verdelingen. Standaard toetst deze test het verschil tussen een normale verdeling en de verdeling van de steekproef. De Lilliefors correctie is vereist als het gemiddelde en de standaardafwijking niet van tevoren bekend of bepaald zijn, wat meestal het geval is bij een steekproef. Als de p < 0,05 is, is de verdeling van de data significant verschillend van de normale verdeling.

<!-- ## TEKSTBLOK: Lilliefors-test1.R -->

<!-- ## /TEKSTBLOK: Lilliefors-test1.R -->

<!-- ## OPENBLOK: Library-nortest.R -->
```{r library nortest}
library("nortest")
```
<!-- ## /OPENBLOK: Library-nortest.R -->

<div class="col-container"> 
  <div class="col">
<!-- ## OPENBLOK: Lilliefors-test-1.R -->
```{r Lilliefors Test-1, warning=FALSE}
lillie.test(Reistijd_ATC)
```
<!-- ## OPENBLOK: Lilliefors-test-1.R -->
  </div>
  <div class = "col">
<!-- ## OPENBLOK: Lilliefors-test-2.R -->
```{r Lilliefors Test-2, warning=FALSE}
lillie.test(Reistijd_FIL)
```
<!-- ## OPENBLOK: Lilliefors-test-2.R -->
  </div>
  <div class = "col">
<!-- ## OPENBLOK: Lilliefors-test-3.R -->
```{r Lilliefors Test-3, warning=FALSE}
lillie.test(Reistijd_GSC)
```
<!-- ## /OPENBLOK: Lilliefors-test-3.R -->
  </div>
</div>

De p-waarde is *p* > 0,05 voor elke groep; er is geen statistisch significant verschil gevonden tussen de verdeling van de steekproef en de normale verdeling. [^18] De *one-way ANOVA* kan uitgevoerd worden.

### Shapiro-Wilk Test
De *Shapiro-Wilk test* is een soortgelijke toets als de *Kolmogorov-Smirnov test* en vooral geschikt bij kleine steekproeven (n < 50). Als de p < 0,05 is, is de verdeling van de data significant verschillend van de normale verdeling.

<div class="col-container"> 
  <div class="col">
<!-- ## OPENBLOK: Shapiro-Wilk-test-3.R -->
``` {r Shapiro-Wilk Test-3, warning=FALSE}
shapiro.test(Reistijd_GSC)
```
<!-- ## /OPENBLOK: Shapiro-Wilk-test-3.R -->
  </div>
  <div class= "col">
<!-- ## OPENBLOK: Shapiro-Wilk-test-2.R -->
``` {r Shapiro-Wilk Test-2, warning=FALSE}
shapiro.test(Reistijd_FIL)
```
<!-- ## OPENBLOK: Shapiro-Wilk-test-2.R -->
  </div>
  <div class= "col"> 
<!-- ## OPENBLOK: Shapiro-Wilk-test-1.R -->
``` {r Shapiro-Wilk Test-1, warning=FALSE}
shapiro.test(Reistijd_ATC)
```
<!-- ## OPENBLOK: Shapiro-Wilk-test-1.R -->
  </div>
</div>

De p-waarde is *p* > 0,05 voor elke groep, dus er is geen statistisch significant verschil gevonden tussen de verdeling van de steekproef en de normale verdeling. De *one-way ANOVA* kan uitgevoerd worden.

## Toetsen van Homogeniteit van varianties
Test met de Levene's test de homogeniteit van varianties. Als uit de *Levene's test* blijkt dat de steekproeven verschillen in variantie, voer dan de *Kruskal-Wallis toets* uit. Omdat de ANOVA een robuuste test is, kan deze ook gebruikt worden wanneer deze assumptie geschonden is, maar dan heeft de test misschien minder onderscheidend vermogen.

<!-- ## OPENBLOK: Levenes-test.R -->
```{r LeveneTest, warning = FALSE, message = FALSE}
library(car)
leveneTest(Reistijd_per_opleiding$Reistijd, Reistijd_per_opleiding$Opleiding)
```
<!-- ## /OPENBLOK: Levenes-test.R -->
<!-- ## CLOSEDBLOK: Levenes-test.R -->
```{r Levenes test als object, echo = FALSE}
L <- leveneTest(Reistijd_per_opleiding$Reistijd, Reistijd_per_opleiding$Opleiding)
vF_waarde <- Round_and_format(L$`F value`[1])
vF_p <- Round_and_format(L$`Pr(>F)`[1])
vDF1 <- Round_and_format(L$`Df`[1])
vDF2 <- Round_and_format(L$`Df`[2])
```
<!-- ## /CLOSEDBLOK: Levenes-test.R -->
<!-- ## TEKSTBLOK: Levenes-test.R -->
* *F*~`r vDF1`~~,~~`r vDF2`~ = `r vF_waarde`, p-waarde = `r vF_p`, 
* De p-waarde is *p* > 0,05, dus er is geen statistisch significant verschil gevonden tussen de groepen in spreiding.
* Vrijheidsgraden bestaan uit twee cijfers: het eerste cijfer (het aantal groepen - 1 = `r vDF1`) en het tweede cijfer (*n~1~* + *n~2~*+*n~3~* - 3 = `r vDF2`).  

<!-- ## TEKSTBLOK: Levenes-test.R -->

## One-way ANOVA 
De *one-way ANOVA* is uitgevoerd om de vraag te beantwoorden of de gemiddelde reistijd van de studenten per opleiding  
<!-- ## TEKSTBLOK: ANOVA-toets.R -->
Gebruik `aov()` om een ANOVA-object (`aov`) te creëren. Het eerste argument bestaat uit de afhankelijke variabele `Reistijd` en de groepvariabele `Opleiding`; het tweede argument bevat de dataset `Reistijd_per_opleiding`.  Geef het resultaat overzichtelijk weer met `summary()`.
<!-- ## /TEKSTBLOK: ANOVA-toets.R -->
<!-- ## OPENBLOK: ANOVA-toets.R -->
```{r ANOVA}
res.aov <- aov(Reistijd ~ Opleiding, Reistijd_per_opleiding)
summary(res.aov)
```
<!-- ## /OPENBLOK: ANOVA-toets.R -->

<!-- ## CLOSEDBLOK: ANOVA-toets.R -->
```{r ANOVA als object, echo=FALSE}
ANOVA <- summary(res.aov)
vF_waarde <- Round_and_format(ANOVA[[1]]$`F value`[1])
```
<!-- ## /CLOSEDBLOK: ANOVA-toets.R -->

<!-- ## TEKSTBLOK: ANOVA-toets1.R -->
* *F* ~`r vDF1`~~,~~`r vDF2`~ = `r vF_waarde`, *p* < 0,0001.
* De p-waarde < 0,05, dus de H~0~ wordt verworpen.[^18] 
* Vrijheidsgraden: het aantal groepen - 1 = `r vDF1`; *n~1~* + *n~2~* + *n~3~*- 3 = `r vDF2`.

<!-- ## /TEKSTBLOK: ANOVA-toets1.R -->


### Effectmaat: Eta squared

<!-- ## TEKSTBLOK: Eta-squared-tekst.R -->
Gebruik `EtaSq()` op een een object met `class = aov` om het effect te meten.
<!-- ## /TEKSTBLOK: Eta-squared-tekst.R -->

<!-- ## OPENBLOK: Eta-squared.R --> 
```{r eta-squared, message = FALSE, warning=FALSE}
library(DescTools)
EtaSq(res.aov)
```
<!-- ## /OPENBLOK: Eta-squared.R -->
<!-- ## CLOSEDBLOK: Eta-squared.R -->
```{r eta-squared als object, include = FALSE}
Esq <- Round_and_format(EtaSq(res.aov)[1])
```
<!-- ## /CLOSEDBLOK: Eta-squared.R -->
<!-- ## TEKSTBLOK: Eta-squared.R -->
*η^2^* = `r Esq`, de sterkte van het effect van de type opleiding op de reistijd is groot. 

<!-- ## /TEKSTBLOK: Eta-squared.R -->

## Post-hoc toets: Tukey's toets
Voer om te bepalen welke van de type opleidingen in reistijd verschillen een post-hoc toets uit. Gebruik bij groepen met gelijke variantie de Tukey Honestly Significant Difference Test.
<!-- ## TEKSTBLOK: Tukey-HSD.R -->
Gebruik `TukeyHSD()` op de uitkomsten van de *one-way ANOVA*, het ANOVA-object `res.aov`.
<!-- ## /TEKSTBLOK: Tukey-HSD.R -->

<!-- ## OPENBLOK: Tukey-HSD.R -->
```{r TukeyHSD}
TukeyHSD(res.aov)
```
<!-- ## /OPENBLOK: Tukey-HSD.R -->
<!-- ## CLOSEDBLOK: Tukey-HSD.R -->
```{r TukeyHSD als object, include=FALSE}
THSD <- TukeyHSD(res.aov)
vATCvsFIL <- Round_and_format(THSD$Opleiding[1,1])
vATCvsGSC <- Round_and_format(THSD$Opleiding[2,1])
vFILvsGSC <- Round_and_format(THSD$Opleiding[3,1])
```
<!-- ## /CLOSEDBLOK: Tukey-HSD.R -->
<!-- ## TEKSTBLOK: Tukey-HSD1.R -->
Het verschil tussen Filosofie en Arabische Taal en Cultuur: *MD* = `r vATCvsFIL`, p < 0,0001.  
Het verschil tussen Geschiedenis en Arabische Taal en Cultuur: *MD* = `r vATCvsGSC`, p < 0,0001.  
Het verschil tussen Geschiedenis en Filosofie: *MD* = `r vFILvsGSC`, p = 0,26.  
<!-- ## /TEKSTBLOK: Tukey-HSD1.R -->

# Rapportage
<!-- ## TEKSTBLOK: Rapportage.R -->
Een *one-way ANOVA* is uitgevoerd om te toetsen of de gemiddelde reistijd van de studenten is per opleiding gelijk aan elkaar is. De opleidingen zijn: Arabische Taal en Cultuur (*M~atc~* = `r vM_ATC`, *SD~atc~* = `r vSD_ATC`), Filosofie (*M~fil~* = `r vM_FIL`, *SD~fil~* = `r vSD_FIL`) en Geschiedenis (*M~gsc~* = `r vM_GSC`, *SD~fil~* = `r vSD_FIL`); zie ook tabel. De gemiddelde reistijd van de groepen verschillen significant van elkaar, *F*(`r vDF1`, `r vDF2`) = `r vF_waarde`, *p* < 0,0001, *η^2^* = `r Esq`. De sterkte van het effect van de type opleiding op de reistijd is groot.

| Opleiding     | N          | M          | SD          |
| ------------- | ---------- | ---------- | ----------- |
| Arabisch      | `r vN_ATC` | `r vM_ATC` | `r vSD_ATC` |
| Filosofie     | `r vN_FIL` | `r vM_FIL` | `r vSD_FIL` |
| Geschiedenis  | `r vN_GSC` | `r vM_GSC` | `r vSD_GSC` |
<!-- ## /TEKSTBLOK: Rapportage.R -->
*Tabel 1. Groepsgrootte, gemiddelde reistijd en standaarddeviatie per opleiding*
<!-- ## TEKSTBLOK: Rapportage-tukey.R -->

*Tukey's HSD test* is uitgevoerd om te toetsen welke van de drie gemiddelden significant verschillen. Filosofie en Arabische Taal en Cultuur verschillen significant (*MD* = `r vATCvsFIL`, p < 0,0001). Tussen Geschiedenis en Arabische Taal en Cultuur is een significant verschil (*MD* = `r vATCvsGSC`, p < 0,0001). Tussen Geschiedenis en Filosofie is geen significant verschil gevonden (*MD* = `r vFILvsGSC`, p = 0,26). 
<!-- ## /TEKSTBLOK: Rapportage-tukey.R -->

Aan de hand van de resultaten kan geconcludeerd worden dat de studenten van Arabische Taal en Cultuur significant langer moeten reizen dan de andere twee opleidingen. Tussen de studenten Filosofie en Geschiedenis is geen significant verschil gevonden. 

<!-- ## CLOSEDBLOK: Footer.R -->
```{r footer, include = TRUE, echo = FALSE, results='asis', code =  readLines(paste0(here::here(),"/01. Includes/code/Footer.R"))}
```
<!-- ## /CLOSEDBLOK: Footer.R -->

[^1]: Universiteit van Amsterdam (26 augustus 2014). *Repeated-Measures ANOVA*. [UvA Wiki Methodologiewinkel](https://wiki.uva.nl/methodologiewinkel/index.php/Repeated-Measures_ANOVA).


[^1]: Van Geloven, N. (25 mei 2016). *One-way ANOVA*. [Wiki Statistiek Academisch Medisch Centrum](https://wikistatistiek.amc.nl/index.php/One-way_ANOVA).
[^3]: Onderscheidend vermogen, in het Engels power genoemd, is de kans dat de nulhypothese verworpen wordt wanneer de alternatieve hypothese 'waar' is.  
[^4]: Field, A., Miles, J., & Field, Z. (2012). *Discovering statistics using R*. London: Sage publications.
[^5]: Van Geloven, N. (21 maart 2018). *Kruskal Wallis*. [Wiki Statistiek Academisch Medisch Centrum](https://wikistatistiek.amc.nl/index.php/Kruskal_Wallis).
[^6]: De *Kruskal-Wallis test* maakt een rangschikking van de data. Hierdoor is de test verdelingsvrij en is normaliteit geen assumptie. Ook zijn uitbijters minder van invloed op het eindresultaat. Toch wordt er voor deze test minder vaak gekozen, omdat bij het maken van een rankschikking de dataset informatie verliest. Als de data wel normaal verdeeld zijn heeft de *Kruskal-Wallis test* minder onderscheidend vermogen dan wanneer de *one-way ANOVA* uitgevoerd zou worden.
[^7]: Laerd statistics (2018). *Testing for Normality using SPSS Statistics*. https://statistics.laerd.com/spss-tutorials/testing-for-normality-using-spss-statistics.php. 
[^8]: Universiteit van Amsterdam (14 juli 2014). *Normaliteit*. [UvA Wiki Methodologiewinkel](https://wiki.uva.nl/methodologiewinkel/index.php/Normaliteit).
[^9]: Bereken de logaritme van de variabele, en de inverse (1 gedeeld door de variabele), en bekijk of deze normaal verdeeld zijn. Als dat zo is mag je die gebruiken voor de analyse.
[^10]: Wikipedia (7 september 2019). *Analysis of variance*. https://en.wikipedia.org/wiki/Analysis_of_variance.
[^11]: Field, A., Miles, J., & Field, Z. (2012). *Discovering statistics using R*. London: Sage publications.
[^12]: Watson, P. (30 oktober 2019). *Rules of thumb on magnitudes of effect sizes*. [MRC Cognition and Brain Sciences Unit Wiki](http://imaging.mrc-cbu.cam.ac.uk/statswiki/FAQ/effectSize).
[^13]: Eta-squared. (2019 May 14). Retrieved from: https://en.wikiversity.org/wiki/Eta-squared.
[^14]: Universiteit van Amsterdam (26 augustus 2014). *MANOVA*. [UvA Wiki Methodologiewinkel](https://wiki.uva.nl/methodologiewinkel/index.php/MANOVA).
[^15]: Marshall, E., & Boggis, E. (2016). *The statistics tutor’s quick guide to commonly used statistical tests*. http://www.statstutor.ac.uk/resources/uploaded/tutorsquickguidetostatistics.pdf. 
[^16]: Outliers (13 augustus 2016). [UvA Wiki Methodologiewinkel](https://wiki.uva.nl/methodologiewinkel/index.php/Outliers).
[^17]: Uitbijters kunnen bepalend zijn voor de uitkomst van toetsen. Bekijk of de uitbijters valide uitbijters zijn en niet een meetfout of op een andere manier incorrect verkregen data. Het weghalen van uitbijters kan de uitkomst ook vertekenen, daarom is het belangrijk om verwijderde uitbijters te melden in een rapport. 
[^18]: In dit voorbeeld wordt uitgegaan van een waarschijnlijkheid van 95% c.q. een p-waardegrens van 0,05. De grens is naar eigen inzicht aan te passen; houd hierbij rekening met type I en type II fouten.
