---
title: "06 Tekentoets"
output:
  html_document:
    theme: lumen
    toc: yes
    toc_float: 
      collapsed: FALSE 
    number_sections: true
  keywords: [statistisch handboek, studiedata]
---

<!-- ## CLOSEDBLOK: Functies.R -->
```{r functies, include = TRUE, echo = FALSE, results='asis', warning=FALSE, message=FALSE}
library(here)
if (!exists("Substitute_var")) {
  ## Installeer packages en functies
  source(paste0(here::here(), "/99. Functies en Libraries/00. Voorbereidingen.R"), echo = FALSE)
}
```
<!-- ## /CLOSEDBLOK: Functies.R -->

<style>
`r htmltools::includeHTML(paste0(here::here(),"/01. Includes/css/Stylesheet_SHHO.css"))`
</style>

<!-- ## CLOSEDBLOK: Header.R -->
```{r header, include = TRUE, echo = FALSE, results='asis', code =  readLines(paste0(here::here(),"/01. Includes/code/Header.R"))} 
```
<!-- ## /CLOSEDBLOK: Header.R -->

<!-- ## OPENBLOK: Data-aanmaken.R -->
```{r aanmaken data, include=FALSE, echo=TRUE}
RNGkind(sample.kind = "Rounding")
set.seed(1)
Mogelijkheden <- c(1616:7000)
p_2014 <- c(
       rep(0.4,  385),     #1616-2000
       rep(0.55, 400),     #2000-2400
       rep(0.7,  400),     #2401-2800
       rep(0.8,  400),     #2801-3200
       rep(0.65, 400),     #3201-3600
       rep(0.45, 400),     #3601-4000
       rep(0.2,  1000),    #4001-5000
       rep(0.1,  1000),    #5001-6000
       rep(0.01, 1000)     #6001-7000
       )
Jaarlijks_inkomen <- replicate(2314, 13*(sample(Mogelijkheden, 1, replace=TRUE, p_2014)))
```
<!-- ## /OPENBLOK: Data-aanmaken.R -->
## Toepassing

## Onderwijscasus
<div id ="casus">

</div>

## Assumpties

## Uitvoering in R
Er is data ingeladen met jaarlijkse bruto inkomens van alumni van de Academie Mens & Maatschappij genaamd `Jaarlijks_inkomen`. De directeur wil kijken hoe zijn oud-studenten scoren ten opzichte van gemiddelde inkomens in Nederland.

### De data bekijken
Bekijk de data door het gemiddelde, de standaardafwijking, de mediaan en een histogram op te vragen.

<!-- ## OPENBLOK: Data-bekijken.R -->
```{r data bekijken, collapse = TRUE}
## Eerste 6 observaties
#head(Reistijd_per_opleiding)

## Laatste 6 observaties
#tail(Reistijd_per_opleiding)
```
<!-- ## /OPENBLOK: Data-bekijken.R -->
<!-- ## OPENBLOK: Data-beschrijven.R -->
```{r data beschrijven, collapse=TRUE}
mean(Jaarlijks_inkomen)
sd(Jaarlijks_inkomen)
median(Jaarlijks_inkomen)
hist(Jaarlijks_inkomen)
```
<!-- ## /OPENBLOK: Data-beschrijven.R -->

### Normaliteit testen
Test of de data normaal verdeeld is met een lilliefors-test
<!-- ## OPENBLOK: Library-nortest.R -->
```{r normaliteit, warning=FALSE}
library (nortest)
lillie.test(Jaarlijks_inkomen)
```
<!-- ## /OPENBLOK: Library-nortest.R -->
De data is niet normaal verdeeld. Gebruik bij normaal verdeelde data een *One-sample t-toets*.

### Tekentoets 
Voer een tweezijdige tekentoets uit met het aantal alumni dat meer dan modaal (€36.000[^1]) verdient en het totaal aantal alumni in de dataset. 
<!-- ## OPENBLOK: Tekentoets.R -->
```{r Tekentoets}
boven_modaal <- length(Jaarlijks_inkomen[Jaarlijks_inkomen > 36000])
totaal_alumni <- length(Jaarlijks_inkomen)

binom.test(boven_modaal, totaal_alumni, alternative = "two.sided")
```
<!-- ## /OPENBLOK: Tekentoets.R -->

## Toelichting op de output

## 5 Rapportage

<!-- ## CLOSEDBLOK: Footer.R -->
```{r footer, include = TRUE, echo = FALSE, results='asis', code =  readLines(paste0(here::here(),"/01. Includes/code/Footer.R"))}
```
<!-- ## /CLOSEDBLOK: Footer.R -->

[^1]: Bruto modaal inkomen 2019, Centraal Planbureau