---
title: "07 Wilcoxon signed rank toets"
author: "© 2019, SURF Versnellingsagenda - Statistisch Handboek Hoger Onderwijs"
date: "`r format(Sys.time(), '%d-%m-%Y')`"
output:
  html_document:
    theme: lumen
    toc: yes
    toc_float: 
      collapsed: FALSE 
    number_sections: true
  keywords: [statistisch handboek, studiedata]
---

<style>
`r htmltools::includeHTML(paste0(here::here(),"/01. Includes/css/Stylesheet_SHHO.css"))`
</style>

```{r header, include = FALSE, echo = TRUE, results='asis'} 
paste0(here::here(),"/01. Includes/code/Header.R")
```

<!-- ## BLOK: Functiedefinities.R -->
```{r functiedefinities,include=FALSE, echo=TRUE}
library(stringr)
Round_and_format <- function(x, digits = 2) {
  x <- as.character(round(x, digits))
  x <- str_replace(x, "[.]", ",")
  return(x)
}
```
<!-- ## /BLOK: Functiedefinities.R -->

```{r opmerking, include=FALSE, eval=FALSE}
# Onderwijscasus idee 2: Beoordelen studenten opleiding X positiever nadat ze met hun tutor hebben gesproken?
```

<!-- ## BLOK: Data-aanmaken.R -->
```{r aanmaken data, include=FALSE, echo=TRUE}
RNGkind(sample.kind = "Rounding")
set.seed(1)
Mogelijkheden <- c(1616:7000)


## Maak inkomens t1 aan
Alumni_inkomens_t1 <- c(
  replicate(0, 38),
  sample(500:1800, 80),
  sample(1635:2000, 20),
  sample(2000:2200, 70),
  sample(2200:2600, 120),
  sample(2600:3600, 40),
  sample(3600:5000, 10),
  sample(5000:15000, 3)
)
Alumni_inkomens_t1 <- unlist(Alumni_inkomens_t1)
Alumni_inkomens_t1 <- sort(Alumni_inkomens_t1)

## Maak inkomens t5 op basis van opslag over t1
Promotie_mogelijkheden <- c(0, 100, 200, 400, 1000, -50, -100, -200)
#Weging               <- c(400, 400,  200,   100,  10,  200,   100,    50)
Opslag <- sample(Promotie_mogelijkheden, length(Alumni_inkomens_t1), replace = TRUE)
Alumni_inkomens_t5 <- Alumni_inkomens_t1 + Opslag

## Stel volgorde vast en hussel paargewijs
volgorde <- sample(1:length(Alumni_inkomens_t1), length(Alumni_inkomens_t1))
Alumni_inkomens_t1 <- Alumni_inkomens_t1[volgorde]
Alumni_inkomens_t5 <- Alumni_inkomens_t5[volgorde]

## link studentnummer aan vastgestelde volgorde en maak dataframe
Studentnr <- 2*sample(3000000:4000000, length(Alumni_inkomens_t1))
Inkomen<- c(Alumni_inkomens_t1, Alumni_inkomens_t5)
Datum <- c(replicate(length(Alumni_inkomens_t1), "t1"), (replicate(length(Alumni_inkomens_t5), "t5")))
Alumni_inkomens <- data.frame(Studentnr, Datum, Inkomen)

## Sorteer op inkomen voor presentatie dataset
Alumni_inkomens <- Alumni_inkomens[order(Alumni_inkomens$Inkomen, decreasing = TRUE),]
```
<!-- ## /BLOK: Data-aanmaken.R -->

# Toepassing
Gebruik de *Wilcoxon signed rank toets* om te toetsen of bij een herhaalde meting de waardes van een groep aan elkaar gelijk zijn. Een voordeel van deze test is dat het voor alle type data gebruikt kan worden.[^1]   

# Onderwijscasus
<div id ="casus">
De directeur van de Academie Mens & Maatschappij wil bekijken hoe het inkomen van zijn alumni zich ontwikkeld nadat zij zijn afgestudeerd. Hij bekijkt de maandelijke inkomens van de alumni 1 jaar na afstuderen en vergelijkt het met de inkomen 5 jaar na afstuderen. 

H~0~: De inkomens van de alumni van de Academie Mens & Maatschappij zijn in vier jaar tijd niet veranderd.  
H~1~: De inkomens van de alumni van de Academie Mens & Maatschappij zijn in vier jaar tijd veranderd. 

</div>

# Assumpties
De data zijn nomimaal, ordinaal of numeriek gemeten. De *Wilcoxon Signed Rank Test* kan een alternatief zijn voor de *gepaarde t-toets*. 

De *Wilcoxon Signed Rank Test* is verdelingsvrij, hierdoor is normaliteit geen assumptie voor de toets. Bij de *Wilcoxon Signed Rank Test* hebben uitbijters hebben minder invloed op het eindresultaat, dan bij de *gepaarde t-toets*. Ondanks deze voordelen wordt er toch minder vaak voor deze test gekozen. Als de data wel normaal verdeeld zijn, heeft de *Wilcoxon Signed Rank Test* minder onderscheidend vermogen dan de *gepaarde t-toets*.[^2]<sup>, </sup>[^3]   

# Uitvoering
Er is data ingeladen met jaarlijkse bruto inkomens van alumni van de Academie Mens & Maatschappij genaamd `Maandelijks_inkomen`. De directeur wil kijken hoe het inkomen van zijn alumni zich ontwikkeld 4 jaar nadat zij afgestudeerd zijn.

## De data bekijken
Bekijk de data door de mediaan en een boxplot op te vragen.

<!-- ## BLOK: Data-bekijken.R -->
```{r data bekijken, collapse = TRUE}
## Eerste 6 observaties
head(Alumni_inkomens)

## Laatste 6 observaties
tail(Alumni_inkomens)
```
<!-- ## /BLOK: Data-bekijken.R -->

<!-- ## BLOK: Data-selecteren.R -->
```{r data selecteren}
Alumni_inkomens_t1 <- Alumni_inkomens$Inkomen[Alumni_inkomens$Datum == "t1"]
Alumni_inkomens_t5 <- Alumni_inkomens$Inkomen[Alumni_inkomens$Datum == "t5"]
```

<div class="col-container">
  <div class="col">
<!-- ## BLOK: Data-beschrijven-1.R -->
```{r, data beschrijven 1, collapse=TRUE}
length(Alumni_inkomens_t1)
mean(Alumni_inkomens_t1)
median(Alumni_inkomens_t1)
```
<!-- ## /BLOK: Data-beschrijven-1.R -->
  </div>
  <div class="col">
<!-- ## BLOK: Data-beschrijven-2.R -->
``````{r Data beschrijven 2, collapse=TRUE}
length(Alumni_inkomens_t5)
mean(Alumni_inkomens_t5)
median(Alumni_inkomens_t5)
```
<!-- ## /BLOK: Data-beschrijven-2.R -->
  </div>
</div>
* Mediaan inkomens op T~1~: , *n~T1~* = 
* Mediaan inkomens op T~5~: , *n~T5~* = 

### Histogram
<!-- ## BLOK: Histogram.R -->
```{r histogram}
## Histogram met ggplot2
library(ggplot2)

ggplot(Alumni_inkomens,
  aes(x = Inkomen)) +
  geom_histogram(binwidth = 500,
                 color = "grey30",
                 fill = "#0089CF") +
  facet_wrap(~ Datum) +
  geom_density(alpha = .2, adjust = 1) +
  ylab("Frequentiedichtheid") +
  scale_x_continuous(
    labels = as.character(seq(0, 15000, 1000)),
    breaks = seq(0, 15000, 1000)) + 
  theme(axis.text.x = element_text(angle = 45)) +
  labs(title = "Maandelijkse inkomens alumni Mens & Maatschappij")
```
<!-- ## /BLOK: Histogram.R -->
Een aantal alumni verdienen op T~1~ en T~5~ ver boven modaal, ook is te zien dat de data 



### Boxplot
De box geeft de middelste 50% van de tentamencijfers weer. De zwarte lijn binnen de box is de mediaan. In de staarten zitten de eerste 25% en de laatste 25%. Cirkels visualiseren mogelijke uitbijters.[^4] 

<!-- ## BLOK: Boxplot.R -->
```{r boxplot}
boxplot(Inkomen ~ Datum, Alumni_inkomens,
        main = "Maandelijkse inkomens alumni Mens & Maatschappij")
```
<!-- ## /BLOK: Boxplot.R -->

## Wilcoxon signed rank toets
Voer een Wilcoxon signed rank toets uit met `paired=TRUE`.

De *Wilcoxon signed rank toets* is uitgevoerd om de vraag te beantwoorden of de inkomens van de alumni van de Academie Mens & Maatschappij zijn in vier jaar tijd is veranderd.

<!-- ## BLOK: Wilcoxon-signed-rank-toets.R -->
```{r wilcox test}
wilcox.test(Alumni_inkomens_t5, Alumni_inkomens_t1, paired=TRUE, alternative = "greater")
```
<!-- ## /BLOK: Wilcoxon-signed-rank-toets.R -->


# Rapportage

[^1]: Van Geloven, N. (25 september2013). *Wilcoxon signed rank toets* [Wiki Statistiek Academisch Medisch Centrum](https://wikistatistiek.amc.nl/index.php/Wilcoxon_signed_rank_toets).
[^2]: Universiteit van Amsterdam (7 juli 2014). *Kruskal-Wallis Test*. [UvA Wiki Methodologiewinkel](https://wiki.uva.nl/methodologiewinkel/index.php/Kruskal-Wallis_Test). 
[^3]: Onderscheidend vermogen: wordt in het Engels power genoemd, is de kans dat de nulhypothese verworpen wordt wanneer de alternatieve hypothese 'waar' is.  
[^4]: Outliers (13 augustus 2016). [UvA Wiki Methodologiewinkel](https://wiki.uva.nl/methodologiewinkel/index.php/Outliers).
