---
title: "Friedman's ANOVA"
output:
  html_document:
    theme: lumen
    toc: yes
    toc_float: 
      collapsed: FALSE 
    number_sections: true
    includes:
      in_header: ["../01. Includes/html/favicon.html", "../01. Includes/html/analytics.html"]
  keywords: [statistisch handboek, studiedata]
---

<!-- ## CLOSEDBLOK: Functies.R -->
```{r functies, include = TRUE, echo = FALSE, results='asis', warning=FALSE, message=FALSE}
library(here)
if (!exists("Substitute_var")) {
  ## Installeer packages en functies
  source(paste0(here::here(), "/99. Functies en Libraries/00. Voorbereidingen.R"), echo = FALSE)
}
```
<!-- ## /CLOSEDBLOK: Functies.R -->

<!-- ## CLOSEDBLOK: CSS -->
<style>
`r htmltools::includeHTML(paste0(here::here(),"/01. Includes/css/Stylesheet_SHHO.css"))`
</style>
<!-- ## /CLOSEDBLOK: CSS -->

<!-- ## CLOSEDBLOK: Header.R -->
```{r header, include = TRUE, echo = FALSE, results='asis', code =  readLines(paste0(here::here(),"/01. Includes/code/Header.R"))} 
```
<!-- ## /CLOSEDBLOK: Header.R -->

<!-- ## CLOSEDBLOK: Reticulate.R -->

<!-- ## /CLOSEDBLOK: Reticulate.R -->

<!-- ## CLOSEDBLOK: Status.R -->
```{r status, include = TRUE, echo = FALSE, results='asis', code =  readLines(paste0(here::here(),"/01. Includes/code/Status.R"))} 
```
<!-- ## /CLOSEDBLOK: Status.R -->


<!-- ## OPENBLOK: Data-aanmaken.R -->
```{r aanmaken data, include=FALSE, echo=TRUE}
source(paste0(here::here(),"/01. Includes/data/09.R"))
```

<!-- ## /OPENBLOK: Data-aanmaken.R -->

# Toepassing
Gebruik *Friedman's ANOVA* om verdelingen te vergelijken van een groep bij drie of meer herhaalde metingen of om drie of meer gepaarde groepen te vergelijken.[^1]<sup>, </sup>[^2] *Friedman's ANOVA* is een alternatief voor de [repeated measures ANOVA](04-Repeated-measures-ANOVA-R.html) wanneer de data niet aan de assumptie van normaliteit voldoen. Daarnaast hebben uitbijters minder invloed op het resultaat van de *Friedman's ANOVA* in vergelijking tot de *repeated measures ANOVA*. Echter, als de data aan de assumpties van de [repeated measures ANOVA](04-Repeated-measures-ANOVA-R.html) voldoen, heeft deze toets een hoger onderscheidend vermogen dan *Friedman's ANOVA*.[^3]



# Onderwijscasus
<div id = "casus">

De vastgoedmanager van de  Facultaire Dienst (FD) van een hogeschool is nieuwsgierig hoe de verschillende eetgelegenheden op de campus gewaardeerd worden door studenten om te inventarisen op welke manier het horeca-aanbod verbeterd kan worden. Uit de Nationale Studenten Enquête (NSE) blijkt dat studenten van de hogeschool ontevreden zijn over het horeca-aanbod op de campus. Als vervolgonderzoek hierop wordt een groep studenten gevraagd om de eetgelegenheden op de campus te beoordelen. Aan de hand daarvan vergelijkt de FD eetgelegenheden in vier gebouwen: het hoofdgebouw, het bestuursgebouw, het sportcentrum en het cultuurcentrum Rembrandt. Met deze gegevens wil de vastgoedmanager onderzoeken of er verschillen zijn in de waarderingscijfers van de eetgelegenheden in de vier gebouwen. Als deze verschillen aanwezig zijn, is zij benieuwd welke eetgelegenheden van elkaar verschillen.

Dit onderzoek vertaalt zich in de volgende combinatie van hypothesen, waarbij de nulhypothese zo geformuleerd is dat er geen effect is en de alternatieve hypothese zo geformuleerd is dat er een effect is wat overeenkomt met de verwachting van de onderzoeker.

*H~0~*: De verdelingen van de beoordelingen van studenten zijn hetzelfde voor de eetgelegenheid in het hoofdgebouw, het bestuursgebouw, het sportcentrum en het cultuurcentrum Rembrandt.


*H~A~*: De verdelingen van de beoordelingen van studenten zijn niet hetzelfde voor de eetgelegenheid in het hoofdgebouw, het bestuursgebouw, het sportcentrum en het cultuurcentrum Rembrandt

</div>

# Assumpties

Om een valide toetsresultaat te bereiken, moeten de data aan een aantal assumpties voldoen. Het meetniveau van de afhankelijke variabele is ordinaal of continu.[^9] In deze toetspagina staat een casus met continue data centraal; een casus met ordinale data is te vinden in een andere toetspagina. Bij herhaalde metingen van dezelfde observatie-eenheden, moet de groep observatie-eenheden drie of meer keren gemeten zijn en een willekeurige steekproef van de populatie zijn. Bij gepaarde groepen, moet elk paar bestaan uit drie of meer gepaarde observatie-eenheden en moet de steekproef met alle paren een willekeurige steekproef van de populatie zijn.[^4]


# Effectmaat
De p-waarde geeft aan of het verschil tussen groepen statistisch significant is. De grootte van het verschil of effect is echter ook relevant. Een effectmaat is een gestandaardiseerde maat die de grootte van een effect weergeeft, zodat effecten van verschillende onderzoeken met elkaar vergeleken kunnen worden.[^5] Voor *Friedman's ANOVA* wordt de effectmaat *Kendall's W* vaak gebruikt.[^6]<sup>, </sup>[^7]<sup>, </sup>[^8]. Een indicatie om *Kendall's W* te interpreteren is: rond 0,1 is het een klein effect, rond 0,3 is het een gemiddeld effect en rond 0,5 is het een groot effect.[^6]


# Post-hoc toetsen
*Friedman's ANOVA* toetst of er verschillen zijn tussen de verdelingen van groepen. Voer een post-hoc toets uit om te bepalen welke groepen van elkaar verschillen. Gebruik de [Wilcoxon signed rank toets](07-Wilcoxon-signed-rank-toets-R.html) als post-hoc toets. De [Wilcoxon signed rank toets](07-Wilcoxon-signed-rank-toets-R.html) toetst of er een verschil tussen de verdelingen is van twee gepaarde groepen. Hoewel het minder gebruikelijk is, is de [tekentoets](27-Tekentoets-II-R.html) ook een optie als post-hoc toets. Deze toets toetst het verschil tussen de medianen van twee gepaarde groepen.

Gebruik een correctie voor de p-waarden, omdat er meerdere toetsen tegelijkertijd worden gebruikt. In deze toetspagina wordt de *Bonferroni correctie* gebruikt. Deze correctie past de p-waarde aan door de p-waarde te vermenigvuldigen met het aantal uitgevoerde toetsen en verlaagt hiermee de kans dat er bij toeval een verband wordt ontdekt dat er niet is (type I fout).[^9] Er zijn ook andere opties voor een correctie op de p-waarden. De keuze voor een correctie is afhankelijk van het onderzoek.[^5]

# Uitvoering
<!-- ## TEKSTBLOK: Dataset-inladen.R-->
Er is een dataset `Beoordelingen_eetgelegenheden` ingeladen met de beoordelingen van de eetgelegenheden in het hoofdgebouw, bestuursgebouw, sportcentrum en cultuurcentrum.
<!-- ## /TEKSTBLOK: Dataset-inladen.R-->

## De data bekijken
<!-- ## TEKSTBLOK: Data-bekijken.R -->
Gebruik `head()` en `tail()` om de structuur van de data te bekijken.
<!-- ## /TEKSTBLOK: Data-bekijken.R -->
<!-- ## OPENBLOK: Data-bekijken.R -->
```{r data bekijken, collapse = TRUE}
## Eerste 6 observaties
head(Beoordelingen_eetgelegenheden)

## Laatste 6 observaties
tail(Beoordelingen_eetgelegenheden)
```
<!-- ## /OPENBLOK: Data-bekijken.R -->

<!-- ## TEKSTBLOK: Data-bekijken2.R-->
De dataset bevat beoordelingen van studenten van eetgelegenheden in verschillende gebouwen. Gebruik `unique()` om te onderzoeken welke gebouwen er in de data aanwezig zijn. 
<!-- ## /TEKSTBLOK: Data-bekijken2.R-->

<!-- ## OPENBLOK: Data-bekijken-2.R -->
```{r data bekijken 2}
## Unieke opleidingen
unique(Beoordelingen_eetgelegenheden$Eetgelegenheid)
```
<!-- ## /OPENBLOK: Data-bekijken-2.R -->

<!-- ## TEKSTBLOK: Data-bekijken.R-->
Inspecteer de beoordelingen per gebouw met de functies `length()`, `median()` en `quantile()`. Gebruik de mediaan en kwartielen omdat de data waarschijnlijk niet normaal verdeeld zijn. Groepeer hiervoor met `group_by()`.
<!-- ## /TEKSTBLOK: Data-bekijken.R-->

<!-- ## OPENBLOK: Data-beschrijven.R -->
``` {r data beschrijven, warning=FALSE, message=FALSE}
## Groepsgrootes, mediaan en kwantielen
library(dplyr)
group_by(Beoordelingen_eetgelegenheden, Eetgelegenheid) %>%
  summarise(
    N = length(Beoordeling),
    Q1 = quantile(Beoordeling)[2], ## de eerste waarde is het minimum; Q1 is dus op de 2e positie
    Mediaan = median(Beoordeling),
    Q3 = quantile(Beoordeling)[4]
  )
```
<!-- ## /OPENBLOK: Data-beschrijven.R -->
<!-- ## CLOSEDBLOK: Data-beschrijven.R -->
``` {r data beschrijven als object, include=FALSE, echo=TRUE}
x <- group_by(Beoordelingen_eetgelegenheden, Eetgelegenheid) %>%
  summarise(
    N = length(Beoordeling),
    Q1 = quantile(Beoordeling)[2], ## de eerste waarde is het minimum; Q1 is dus op de 2e positie
    Mediaan = median(Beoordeling),
    Q3 = quantile(Beoordeling)[4]
  ) %>% arrange(factor(Eetgelegenheid, 
                       levels =c("Hoofdgebouw", "Bestuursgebouw", 
                                 "Sportcentrum", "Cultuurcentrum")))

vN_HG <- Round_and_format(x[1,2])
vN_BG <- Round_and_format(x[2,2])
vN_SC <- Round_and_format(x[3,2])
vN_CC <- Round_and_format(x[4,2])

vQ1_HG <- Round_and_format(x[1,3])
vQ1_BG <- Round_and_format(x[2,3])
vQ1_SC <- Round_and_format(x[3,3])
vQ1_CC <- Round_and_format(x[4,3])

vMed_HG <- Round_and_format(x[1,4])
vMed_BG <- Round_and_format(x[2,4])
vMed_SC <- Round_and_format(x[3,4])
vMed_CC <- Round_and_format(x[4,4])

vQ3_HG <- Round_and_format(x[1,5])
vQ3_BG <- Round_and_format(x[2,5])
vQ3_SC <- Round_and_format(x[3,5])
vQ3_CC <- Round_and_format(x[4,5])
```
<!-- ## /CLOSEDBLOK: Data-beschrijven.R -->

<!-- ## TEKSTBLOK: Data-beschrijven.R-->
* Hoofdgebouw: *Mdn* =  `r vMed_HG`, *Q1* = `r vQ1_HG`, *Q3* = `r vQ3_HG`, *n* = `r vN_HG`.
* Bestuursgebouw: *Mdn* =  `r vMed_BG`, *Q1* = `r vQ1_BG`, *Q3* = `r vQ3_BG`, *n* = `r vN_BG`.
* Sportcentrum: *Mdn* =  `r vMed_SC`, *Q1* = `r vQ1_SC`, *Q3* = `r vQ3_SC`, *n* = `r vN_SC`.
* Cultuurcentrum: *Mdn* =  `r vMed_CC`, *Q1* = `r vQ1_CC`, *Q3* = `r vQ3_CC`, *n* = `r vN_CC`.

<!-- ## /TEKSTBLOK: Data-beschrijven.R-->



## Histogram

Geef de verdeling van de beoordelingen per gebouw visueel weer met een histogram.

<!-- ## OPENBLOK: Histogram.R -->
```{r histogram}
## Histogram met ggplot
library(ggplot2)

ggplot(Beoordelingen_eetgelegenheden,
  aes(x = Beoordeling)) +
  geom_histogram(aes(y = ..density..),
                 binwidth = 1,
                 color = "grey30",
                 fill = "#0089CF") +
  facet_wrap(~ Eetgelegenheid) +
  ylab("Frequentiedichtheid") +
  labs(title = "Beoordelingen")
```
<!-- ## /OPENBLOK: Histogram.R -->

Bij alle vier de gebouwen lijken er afwijkingen te zijn van de (symmetrische) normale verdeling. De verdeling van het bestuursgebouw heeft een langere staart aan de rechterkant, terwijl de verdelingen van het hoofdgebouw en het sportcentrum juist een langere staart aan de linkerkant hebben. Bij het cultuurcentrum zijn er meer observaties links van het midden dan rechts van het midden, waardoor er ook een vorm van asymmetrie is. 



## Friedman's ANOVA

<!-- ## TEKSTBLOK: ANOVA-toets.R -->
Voer *Friedman's ANOVA* uit om de vraag te beantwoorden of er verschillen zijn tussen de beoordelingen van de eetgelegenheden in de vier gebouwen op de campus van de hogeschool. Gebruik de functie `friedman.test()` met als argumenten de afhankelijke variabele `y = Beoordelingen_eetgelegenheden$Beoordeling`, de vier groepen die vergeleken worden (onafhankelijke variabele) `groups = Beoordelingen_eetgelegenheden$Kantine` en de variabele die de observatie-eenheden aangeeft `blocks = Beoordelingen_eetgelegenheden$Studentnummer`.

<!-- ## /TEKSTBLOK: ANOVA-toets.R -->

<!-- ## OPENBLOK: ANOVA-toets.R -->
```{r ANOVA2, warning = FALSE}
friedman.test(y = Beoordelingen_eetgelegenheden$Beoordeling, 
              groups = Beoordelingen_eetgelegenheden$Eetgelegenheid,
              blocks = Beoordelingen_eetgelegenheden$Studentnummer)
```
<!-- ## /OPENBLOK: ANOVA-toets.R -->

<!-- ## CLOSEDBLOK: ANOVA-toets.R -->
```{r ANOVA als object, echo=FALSE}
obj <-friedman.test(y = Beoordelingen_eetgelegenheden$Beoordeling, 
              groups = Beoordelingen_eetgelegenheden$Eetgelegenheid,
              blocks = Beoordelingen_eetgelegenheden$Studentnummer)
vChi2 <- Round_and_format(obj$statistic)
vdf <- Round_and_format(obj$parameter)
```
<!-- ## /CLOSEDBLOK: ANOVA-toets.R -->

Bereken vervolgens de effectmaat *Kendall's W* op basis van de &chi;^2 waarde van *Friedman's ANOVA*.
```{r effectgrootte}
# Sla de Chi-kwadraat waarde op
Chi2 <- friedman.test(y = Beoordelingen_eetgelegenheden$Beoordeling, 
              groups = Beoordelingen_eetgelegenheden$Eetgelegenheid,
              blocks = Beoordelingen_eetgelegenheden$Studentnummer)$statistic

# Sla het aantal observatie-eenheden op
N <- length(unique(Beoordelingen_eetgelegenheden$Studentnummer))  

# Sla het aantal groepen op
k <- length(unique(Beoordelingen_eetgelegenheden$Eetgelegenheid))

# Bereken de effectmaat
W <- Chi2 / (N * (k - 1))

# Print de effectmaat
paste("De effectmaat is", W)

```


<!-- ## TEKSTBLOK: ANOVA-toets1.R -->
* &chi;^2_3 = `r vChi2`, *p* < 0,001, *W* = `r Round_and_format(W)`
* De p-waarde < 0,05, dus de H~0~ wordt verworpen.[^10]
* Er is een significant verschil tussen de beoordelingen van de eetgelegenheden in de vier gebouwen; het effect van de verschillende gebouwen op de beoordelingen van studenten is klein tot gemiddeld

<!-- ## /TEKSTBLOK: ANOVA-toets1.R -->

## Post-hoc toets
<!-- ## TEKSTBLOK: posthoc1.R -->
Voer post-hoc toetsen uit om te onderzoeken tussen welke gebouwen er verschillen zijn in de beoordelingen van studenten. De vier gebouwen zijn het hoofdgebouw, bestuursgebouw, sportcentrum en cultuurcentrum Rembrandt. Gebruik de [Wilcoxon signed-rank toets](07-Wilcoxon-signed-rank-toets-R.html) als post-hoc toets met bijbehorende functie `pairwise.wilcox.test()`. De ingevoerde argumenten van de functie zijn de afhankelijke variabele `Beoordelingen_eetgelegenheden$Beoordeling`, de onafhankelijke variabele `Beoordelingen_eetgelegenheden$Eetgelegenheid` die de groepen aangeeft, de gebruikte methode om te corrigeren voor meerdere toetsen `p.adjust.method = "bonferroni"`, het argument `paired = TRUE` om aan te geven dat er een gepaarde steekproef is en het argument `exact = FALSE` om de p-waarden niet op een exacte manier te berekenen. Gebruik het laatste argument omdat de exacte methode in bepaalde gevallen niet mogelijk is. Het significantieniveau is 0,05.[^10]
<!-- ## /TEKSTBLOK: posthoc1.R -->

<!-- ## OPENBLOK: post-hoc2.R -->
``` {r pairwise wilcox test}
pairwise.wilcox.test(Beoordelingen_eetgelegenheden$Beoordeling, Beoordelingen_eetgelegenheden$Eetgelegenheid, p.adjust.method = "bonferroni", paired = TRUE, exact = FALSE)
```
<!-- ## /OPENBLOK: post-hoc2.R -->

Bereken de effectmaat *r* voor elke individuele post-hoc toets.[^11]

<!-- ## OPENBLOK: post-hoc4.R -->
``` {r pairwise wilcox test effectmaat}
# Sla de p-waarden van de post-hoc toetsen op
posthoc <- pairwise.wilcox.test(Beoordelingen_eetgelegenheden$Beoordeling, Beoordelingen_eetgelegenheden$Eetgelegenheid, p.adjust.method = "bonferroni", paired = TRUE, exact = FALSE)$p.value

# Effectmaat hoofdgebouw vs. bestuursgebouw
(Effectmaat_HG_BG <- abs(qnorm(posthoc[2,1]/2)) / sqrt(length(unique(Beoordelingen_eetgelegenheden$Studentnummer))))

# Effectmaat hoofdgebouw vs. sportcentrum
Effectmaat_HG_SC <- abs(qnorm(posthoc[3,3]/2)) / sqrt(length(unique(Beoordelingen_eetgelegenheden$Studentnummer)))

# Effectmaat hoofdgebouw vs. cultuurcentrum
Effectmaat_HG_CC <- abs(qnorm(posthoc[2,2]/2)) / sqrt(length(unique(Beoordelingen_eetgelegenheden$Studentnummer)))

# Effectmaat bestuursgebouw vs. sportcentrum
Effectmaat_BG_SC <- abs(qnorm(posthoc[3,1]/2)) / sqrt(length(unique(Beoordelingen_eetgelegenheden$Studentnummer)))

# Effectmaat bestuursgebouw vs. cultuurcentrum
Effectmaat_BG_CC <- abs(qnorm(posthoc[1,1]/2)) / sqrt(length(unique(Beoordelingen_eetgelegenheden$Studentnummer)))

# Effectmaat sportcentrum vs. cultuurcentrum
Effectmaat_SC_CC <- abs(qnorm(posthoc[3,2]/2)) / sqrt(length(unique(Beoordelingen_eetgelegenheden$Studentnummer)))


```
<!-- ## /OPENBLOK: post-hoc4.R -->

De [Wilcoxon signed rank toets](07-Wilcoxon-signed-rank-toets-R.html) gebruikt de som van positieve en negatieve rangschikkingen van de verschilscores om de significantie van de toets te bepalen. Deze sommen beschrijven het verschil tussen twee gepaarde groepen waarbij de groep met een hogere som van rangschikkingen ook hogere waarden op de afhankelijke variabele heeft. In deze casus heeft het gebouw met hogere rangschikkingen een hogere beoordeling door studenten. Bereken de som van de positieve en negatieve rangschikkingen voor alle vergelijken.

<!-- ## OPENBLOK: post-hoc5.R -->
```{r som rang}

# Definieer een functie die som positieve en negatieve rangschikkingen berekend
Sommen_rangschikkingen <- function(Beoordeling_gebouw_1, Beoordeling_gebouw_2){
  
  # Bereken verschilscores
  Verschilscores <- Beoordeling_gebouw_1 - Beoordeling_gebouw_2
  
  # Rangschik de absolute waarden van verschilscores
  Rangschikkingen <- rank(abs(Verschilscores))

  # Maak een vector met daarin de tekens (plus of min) van verschilscores)
  Tekens <- sign(Verschilscores)

  # Bereken de som van de positieve rangschikkingen
  Som_positief <- sum(Rangschikkingen[Tekens == 1])

  # Bereken de som van de negatieve rangschikkingen
  Som_negatief <- sum(Rangschikkingen[Tekens == -1])
  
  # Retourneer som van positieve en negatieve rangschikkingen
  return(list(Positief = Som_positief, Negatief = Som_negatief))
}

# Definieer variabelen die beoordelingen bevatten per gebouw
Beoordeling_hoofdgebouw <- Beoordelingen_eetgelegenheden$Beoordeling[Beoordelingen_eetgelegenheden$Eetgelegenheid == "Hoofdgebouw"]

Beoordeling_bestuursgebouw <- Beoordelingen_eetgelegenheden$Beoordeling[Beoordelingen_eetgelegenheden$Eetgelegenheid == "Bestuursgebouw"]

Beoordeling_sportcentrum <- Beoordelingen_eetgelegenheden$Beoordeling[Beoordelingen_eetgelegenheden$Eetgelegenheid == "Sportcentrum"]

Beoordeling_cultuurcentrum <- Beoordelingen_eetgelegenheden$Beoordeling[Beoordelingen_eetgelegenheden$Eetgelegenheid == "Cultuurcentrum"]

# Bereken positieve en negatieve som van rangschikkingen

## Som rangschikkingen hoofdgebouw vs. bestuursgebouw
(Som_HG_BG <- Sommen_rangschikkingen(Beoordeling_hoofdgebouw, Beoordeling_bestuursgebouw))

## Som rangschikkingen hoofdgebouw vs. sportcentrum
Som_HG_SC <- Sommen_rangschikkingen(Beoordeling_hoofdgebouw, Beoordeling_sportcentrum)

## Som rangschikkingen hoofdgebouw vs. cultuurcentrum
Som_HG_CC <- Sommen_rangschikkingen(Beoordeling_hoofdgebouw, Beoordeling_cultuurcentrum)

## Som rangschikkingen bestuursgebouw vs. sportcentrum
Som_BG_SC <- Sommen_rangschikkingen(Beoordeling_bestuursgebouw, Beoordeling_sportcentrum)

## Som rangschikkingen bestuursgebouw vs. cultuurcentrum
Som_BG_CC <- Sommen_rangschikkingen(Beoordeling_bestuursgebouw, Beoordeling_cultuurcentrum)

## Som rangschikkingen sportcentrum vs. cultuurcentrum
Som_SC_CC <- Sommen_rangschikkingen(Beoordeling_sportcentrum, Beoordeling_cultuurcentrum)


```
<!-- ## /OPENBLOK: post-hoc5.R -->

<!-- ## TEKSTBLOK: posthoc6.R -->

| Vergelijking | p-waarde     | Effectmaat        |  Som positieve rangschikkingen        | Som negatieve rangschikkingen     |
| -------------  | ----------  | --------- | ---------- | -------- |
| HG vs. BG    | `r Round_and_format(posthoc[2,1])` | `r Round_and_format(Effectmaat_HG_BG)`| `r Round_and_format(Som_HG_BG[[1]])` | `r Round_and_format(Som_HG_BG[[2]])` |
| HG vs. SC    | `r Round_and_format(posthoc[3,3])` | `r Round_and_format(Effectmaat_HG_SC)`| `r Round_and_format(Som_HG_SC[[1]])` | `r Round_and_format(Som_HG_SC[[2]])` |
| HG vs. CC    | `r Round_and_format(posthoc[2,2])` | `r Round_and_format(Effectmaat_HG_CC)`| `r Round_and_format(Som_HG_CC[[1]])` | `r Round_and_format(Som_HG_CC[[2]])` |
| BG vs. SC    | `r Round_and_format(posthoc[3,1])` | `r Round_and_format(Effectmaat_BG_SC)`| `r Round_and_format(Som_BG_SC[[1]])` | `r Round_and_format(Som_BG_SC[[2]])` |
| BG vs. CC    | `r Round_and_format(posthoc[1,1])` | `r Round_and_format(Effectmaat_BG_CC)`| `r Round_and_format(Som_BG_CC[[1]])` | `r Round_and_format(Som_BG_CC[[2]])` |
| SC vs. CC    | `r Round_and_format(posthoc[3,2])` | `r Round_and_format(Effectmaat_SC_CC)`| `r Round_and_format(Som_SC_CC[[1]])` | `r Round_and_format(Som_SC_CC[[2]])` |


*Tabel 1. Resultaten post-hoc toetsen voor vergelijking hoofdgebouw (HG), ebstuursgebouw (BG), sportcentrum (SC) en cultuurcentrum (CC).*
<!-- ## /TEKSTBLOK: posthoc6.R -->


<!-- ## TEKSTBLOK: posthoc7.R -->
De significante verschillen op de post-hoc toetsen zijn:
* De beoordelingen van het hoofdgebouw (Som = `r Round_and_format(Som_HG_CC[[1]])`) verschillen significant van het cultuurcentrum (Som = `r Round_and_format(Som_HG_CC[[2]])`), *p* = `r Round_and_format(posthoc[2,2])`, *r* = `r Round_and_format(Effectmaat_HG_CC)`. De hogere som van rangschikkingen voor het hoofdgebouw duidt erop dat de beoordelingen van het hoofdgebouw beter zijn dan die van het cultuurcentrum.
* De beoordelingen van het sportcentrum (Som = `r Round_and_format(Som_SC_CC[[1]])`) verschillen significant van het cultuurcentrum (Som = `r Round_and_format(Som_SC_CC[[2]])`), *p* = `r Round_and_format(posthoc[3,2])`, *r* = `r Round_and_format(Effectmaat_SC_CC)`. De hogere som van rangschikkingen voor het sportcentrum duidt erop dat de beoordelingen van het sportcentrum beter zijn dan die van het cultuurcentrum.

<!-- ## /TEKSTBLOK: posthoc7.R -->



# Rapportage

<!-- ## TEKSTBLOK: rapportage.R -->
*Friedman's ANOVA* is uitgevoerd om te onderzoeken of de beoordeling van eetgelegenheden door studenten verschilt voor vier gebouwen op de campus van een hogeschool. De vier gebouwen zijn het hoofdgebouw, het bestuursgebouw, het sportcentrum en cultuurcentrum Rembrandt; beschrijvende statistieken zijn te vinden in Tabel 1. De beoordelingen van de vier gebouwen verschillen significant van elkaar (&chi;^2^~3~ = `r vChi2`, *p* < 0,001, *W* = `r Round_and_format(W)`). De sterkte van het effect van de verschillen in gebouwen op de beoordelingen van studenten is klein tot gemiddeld. Post-hoc toetsen met een Bonferroni correctie voor meerdere toetsen zijn uitgevoerd voor alle vergelijkingen tussen twee gebouwen. Hieruit blijkt dat er alleen significante verschillen zijn tussen het hoofdgebouw en cultuurcentrum Rembrandt, en tussen het sportcentrum  en cultuurcentrum Rembrandt. De eetgelegenheid van cultuurcentrum Rembrandt wordt slechter beoordeeld dan de eetgelegenheden in het hoofdgebouw en het sportcentrum; verder zijn er geen significante verschillen tussen de beoordelingen van de eetgelegenheden op de campus.
<!-- ## /TEKSTBLOK: rapportage.R -->



<!-- ## CLOSEDBLOK: Footer.R -->
```{r footer, include = TRUE, echo = FALSE, results='asis', code =  readLines(paste0(here::here(),"/01. Includes/code/Footer.R"))}
```
<!-- ## /CLOSEDBLOK: Footer.R -->

[^1]: Van Geloven, N. (4 oktober 2019). *Friedman toets*. [Wiki Statistiek Academisch Medisch Centrum](https://wikistatistiek.amc.nl/index.php/Friedman_toets). 
[^2]: Universiteit van Amsterdam (7 juli 2014). *Friedmans ANOVA*. [UvA Wiki Methodologiewinkel](https://wiki.uva.nl/methodologiewinkel/index.php/Friedmans_ANOVA). 
[^3]: Field, A. (2013). *Discovering statistics using IBM SPSS statistics*. Sage.
[^4]: Laerd statistics (2018). *Friedman Test in SPSS Statistics*. https://statistics.laerd.com/spss-tutorials/friedman-test-using-spss-statistics.php. 
[^5]: Field, A., Miles, J., & Field, Z. (2012). *Discovering statistics using R*. London: Sage publications.
[^6]: University of Sheffield. *Friedman test in SPSS*. [Mathematics and Statistics Help (MASH)](https://www.sheffield.ac.uk/polopoly_fs/1.714575!/file/stcp-marshall-FriedmanS.pdf). Bezocht op 13 maart 2020.
[^7]: *Kendall's W* wordt berekend door de teststatistiek van *Friedman's ANOVA* (dit is de &chi;^2) te delen door het aantal observatie-eenheden *N* en het aantal groepen *k* minus één, i.e. $W = \frac{\chi^2}{N(k-1)}$.
[^8]: Kassambara, A. (2020). *rstatix: Pipe-Friendly Framework for Basic Statistical Tests*. [R package version 0.4.0.](https://CRAN.R-project.org/package=rstatix).
[^9]: Type I fout: Ten onrechte H~0~ verwerpen.
[^10]: In dit voorbeeld wordt uitgegaan van een waarschijnlijkheid van 95% c.q. een p-waardegrens van 0,05. De grens is naar eigen inzicht aan te passen; houd hierbij rekening met type I en type II fouten.
[^11]: De effectmaat *r* wordt voor de [Wilcoxon signed rank toets](07-Wilcoxon-signed-rank-toets-R.html) berekend door de
*z*-waarde behorend bij de *p*-waarde van de toets te delen door de wortel van
het aantal observatie-eenheden, i.e. $\frac{z}{\sqrt{N}}$.