---
title: "09 z-toets voor proporties"
author: "© 2019, SURF Versnellingsagenda - Statistisch Handboek Hoger Onderwijs"
date: "`r format(Sys.time(), '%d-%m-%Y')`"
output:
  html_document:
    theme: lumen
    toc: yes
    toc_float: 
      collapsed: FALSE 
    number_sections: true
  keywords: [statistisch handboek, studiedata]
---

<style>
`r htmltools::includeHTML(paste0(here::here(),"/01. Includes/css/Stylesheet_SHHO.css"))`
</style>

```{r header, include = FALSE, echo = TRUE, results='asis'} 
paste0(here::here(),"/01. Includes/code/Header.R")
```

<!-- ## BLOK: Functiedefinities.R -->
```{r functiedefinities,include=FALSE, echo=TRUE}
library(stringr)
Round_and_format <- function(x, digits = 2) {
  x <- as.character(round(x, digits))
  x <- str_replace(x, "[.]", ",")
  return(x)
}
```
<!-- ## /BLOK: Functiedefinities.R -->

<!-- ## BLOK: Data-aanmaken.R -->
```{r aanmaken data, include=FALSE, echo=TRUE}
## De controller van een Universiteit is geïnteresseerd in de instroom van tweedekansstudenten. Zij vraagt zich af: Heeft onze Universiteit relatief veel tweedekansstudenten in vergelijking met het landelijke gemiddelde?
RNGkind(sample.kind = "Rounding")
set.seed (7)
aantal_studenten <- 28348
Studentnr <- sample(5000000:6000000, aantal_studenten)

Eerder_WO <- round (rnorm(aantal_studenten, 0.4, 0.1))
Eerder_WO [Eerder_WO == 1] <- "ja"
Eerder_WO [Eerder_WO == 0] <- "nee"

Aanmeldingen_tweedekans <- data.frame(Studentnr, Eerder_WO)
```
<!-- ## /BLOK: Data-aanmaken.R -->
# Toepassing
Gebruik de z-toets bij het vergelijken van twee proporties waarbij één een gegeven proportie is. 


# Onderwijscasus
<div id = "casus">
De controller van een Universiteit is geïnteresseerd in de instroom van tweedekansstudenten. Zij wil weten of haar Universiteit relatief veel tweedekansstudenten heeft in vergelijking met het landelijke gemiddelde. Een tweedekansstudent is een student die bij het aanmelden voor een studie al eerder op het WO heeft gezeten.

H~0~: 

H~A~:
</div>

# Assumpties


# Uitvoering in R
Er is een dataset ingeladen genaamd `Aanmeldingen_tweedekans`. Dit is een dataframe met binaire data over de aanmeldingen van studenten en of zij al eerder op het WO hebben gezeten.

## De data bekijken

<!-- ## BLOK: Data-bekijken.R -->
```{r data bekijken, collapse=TRUE}
## Eerste 6 observaties
head(Aanmeldingen_tweedekans)
## Laatste 6 observaties
tail(Aanmeldingen_tweedekans)
```
<!-- ## /BLOK: Data-bekijken.R -->

## Assumpties testen in R
@IvdS z-test heeft geen assumpties denk ik?
```{r assumptietest}

```

## Statistische toets in R
Maak de variabele numeriek om een z-test voor proporties te doen.
<!-- ## BLOK: Z-toets.R-->
```{r z-test}
Aanmeldingen_tweedekans$Eerder_WO_num [Eerder_WO == "ja"] <- 1
Aanmeldingen_tweedekans$Eerder_WO_num [Eerder_WO == "nee"] <- 0

prop.test(x = sum(Aanmeldingen_tweedekans$Eerder_WO_num), 
          n = length(Aanmeldingen_tweedekans$Eerder_WO_num), 
          p = 0.15,
          alternative = "greater")
```
<!-- ## /BLOK: Z-toets.R-->




