---
title: "12 McNemar toets"
author: "© `r format(Sys.time(), '%Y')`, SURF Versnellingsagenda - Statistisch Handboek Hoger Onderwijs"
date: "`r format(Sys.time(), '%d-%m-%Y')`"
output:
  html_document:
    theme: lumen
    toc: yes
    toc_float: 
      collapsed: FALSE 
    number_sections: true
  keywords: [statistisch handboek, studiedata]
---

<style>
`r htmltools::includeHTML(paste0(here::here(),"/01. Includes/css/Stylesheet_SHHO.css"))`
</style>

<!-- ## CLOSEDBLOK: Header.R -->
```{r header, include = FALSE, echo = TRUE, results='asis'} 
source(paste0(here::here(),"/01. Includes/code/Header.R"))
```
<!-- ## /CLOSEDBLOK: Header.R -->

<!-- ## CLOSEDBLOK: Functiedefinities.R -->
```{r functiedefinities,include=FALSE, echo=TRUE}
library(stringr)
Round_and_format <- function(x, digits = 2) {
  x <- as.character(round(x, digits))
  x <- str_replace(x, "[.]", ",")
  return(x)
}
```
<!-- ## /CLOSEDBLOK: Functiedefinities.R -->

<!-- ## OPENBLOK: Data-aanmaken.R -->
```{r aanmaken data, include=FALSE, echo=TRUE}
source(paste0(here::here(),"/01. Includes/data/12.R"))
```
<!-- ## /OPENBLOK: Data-aanmaken.R -->

# Toepassing

# Onderwijscasus

# Assumpties

# Uitvoering in R
Er is een dataset ingeladen genaamd `Beroep_FOS_functiebeperking`. Dit is een kruistabel die de aantallen studenten die een beroep doen op de FOS vergelijkt voor en na de mail van de decaan. 

## De data bekijken

<!-- ## OPENBLOK: Data-bekijken.R -->
```{r data bekijken, collapse=TRUE}
## Eerste 6 observaties
head(FOS_studenten)

## Laatste 6 observaties
tail(FOS_studenten)
```
<!-- ## /OPENBLOK: Data-bekijken.R -->

<!-- ## OPENBLOK: Data-beschrijven.R -->
```{r data aanmaken}
### Definieer groepen
December <- FOS_studenten$`FOS?`[FOS_studenten$Datum == "December"]
Juni <- FOS_studenten$`FOS?`[FOS_studenten$Datum == "Juni"]

## Maak een kruistabel
FOS_studenten_kruistabel <- table(December, Juni)
```
<!-- ## /OPENBLOK: Data-beschrijven.R -->

## Assumpties testen in R

```{r}
## @IvdS deze toets heeft geen assumpties toch?
```

## Statistische toets in R
Gebruik `mcnemar.test()` op een kruistabel.
<!-- ## OPENBLOK: McNemar-toets.R -->
```{r}
mcnemar.test(FOS_studenten_kruistabel)
```
<!-- ## /OPENBLOK: McNemar-toets.R -->

# Toelichting op de output

# Rapportage



