---
title: "12 McNemar toets"
output:
  html_document:
    theme: lumen
    toc: yes
    toc_float: 
      collapsed: FALSE 
    number_sections: true
  keywords: [statistisch handboek, studiedata]
---

<!-- ## CLOSEDBLOK: Functies.R -->
```{r functies, include = TRUE, echo = FALSE, results='asis', warning=FALSE, message=FALSE}
library(here)
if (!exists("Substitute_var")) {
  ## Installeer packages en functies
  source(paste0(here::here(), "/99. Functies en Libraries/00. Voorbereidingen.R"), echo = FALSE)
}
```
<!-- ## /CLOSEDBLOK: Functies.R -->

<style>
`r htmltools::includeHTML(paste0(here::here(),"/01. Includes/css/Stylesheet_SHHO.css"))`
</style>

<!-- ## CLOSEDBLOK: Header.R -->
```{r header, include = TRUE, echo = FALSE, results='asis', code =  readLines(paste0(here::here(),"/01. Includes/code/Header.R"))} 
```
<!-- ## /CLOSEDBLOK: Header.R -->


<!-- ## OPENBLOK: Data-aanmaken.R -->
```{r aanmaken data, include=FALSE, echo=TRUE}
source(paste0(here::here(),"/01. Includes/data/12.R"))
```
<!-- ## /OPENBLOK: Data-aanmaken.R -->

# Toepassing

# Onderwijscasus

# Assumpties

# Uitvoering in R
Er is een dataset ingeladen genaamd `Beroep_FOS_functiebeperking`. Dit is een kruistabel die de aantallen studenten die een beroep doen op de FOS vergelijkt voor en na de mail van de decaan. 

## De data bekijken

<!-- ## OPENBLOK: Data-bekijken.R -->
```{r data bekijken, collapse=TRUE}
## Eerste 6 observaties
head(FOS_studenten)

## Laatste 6 observaties
tail(FOS_studenten)
```
<!-- ## /OPENBLOK: Data-bekijken.R -->

<!-- ## OPENBLOK: Data-beschrijven.R -->
```{r data aanmaken}
### Definieer groepen
December <- FOS_studenten$`FOS?`[FOS_studenten$Datum == "December"]
Juni <- FOS_studenten$`FOS?`[FOS_studenten$Datum == "Juni"]

## Maak een kruistabel
FOS_studenten_kruistabel <- table(December, Juni)
```
<!-- ## /OPENBLOK: Data-beschrijven.R -->

## Assumpties testen in R

```{r}
## @IvdS deze toets heeft geen assumpties toch?
```

## Statistische toets in R
Gebruik `mcnemar.test()` op een kruistabel.
<!-- ## OPENBLOK: McNemar-toets.R -->
```{r}
mcnemar.test(FOS_studenten_kruistabel)
```
<!-- ## /OPENBLOK: McNemar-toets.R -->

# Toelichting op de output

# Rapportage

<!-- ## CLOSEDBLOK: Footer.R -->
```{r footer, include = TRUE, echo = FALSE, results='asis', code =  readLines(paste0(here::here(),"/01. Includes/code/Footer.R"))}
```
<!-- ## /CLOSEDBLOK: Footer.R -->



