---
title: "McNemar toets"
output:
  html_document:
    theme: lumen
    toc: yes
    toc_depth: 2
    toc_float: 
      collapsed: FALSE 
    number_sections: true
  keywords: [statistisch handboek, studiedata]
---

<!-- ## CLOSEDBLOK: Functies.R -->
```{r functies, include = TRUE, echo = FALSE, results='asis', warning=FALSE, message=FALSE}
library(here)
if (!exists("Substitute_var")) {
  ## Installeer packages en functies
  source(paste0(here::here(), "/99. Functies en Libraries/00. Voorbereidingen.R"), echo = FALSE)
}
```
<!-- ## /CLOSEDBLOK: Functies.R -->

<!-- ## CLOSEDBLOK: CSS -->
<style>
`r htmltools::includeHTML(paste0(here::here(),"/01. Includes/css/Stylesheet_SHHO.css"))`
</style>
<!-- ## /CLOSEDBLOK: CSS -->

<!-- ## CLOSEDBLOK: Header.R -->
```{r header, include = TRUE, echo = FALSE, results='asis', code =  readLines(paste0(here::here(),"/01. Includes/code/Header.R"))} 
```
<!-- ## /CLOSEDBLOK: Header.R -->

<!-- ## CLOSEDBLOK: Status.R -->
```{r status, include = TRUE, echo = FALSE, results='asis', code =  readLines(paste0(here::here(),"/01. Includes/code/Status.R"))} 
```
<!-- ## /CLOSEDBLOK: Status.R -->

<!-- ## CLOSEDBLOK: Reticulate.R -->

<!-- ## /CLOSEDBLOK: Reticulate.R -->

<!-- ## OPENBLOK: Data-aanmaken.R -->
```{r aanmaken data, include=FALSE, echo=TRUE}
source(paste0(here::here(),"/01. Includes/data/12.R"))
```
<!-- ## /OPENBLOK: Data-aanmaken.R -->

# Toepassing

Gebruik de *McNemar toets* om te toetsen of er verschillen zijn voor een binaire[^1] variabele tussen twee gepaarde groepen.[^2]<sup>, </sup>[^3] De *McNemar toets* heeft ook een exacte variant die gebruikt kan worden bij een laag aantal obervaties. De *McNemar toets* kan ook gebruikt worden om twee gepaarde groepen te vergelijken op een nominale variabele met meer dan twee categorieën. Deze toetspagina illustreert de toets echter voor een binaire variabele.


# Onderwijscasus
<div id = "casus">
De decaan van een hogeschool merkt dat weinig studenten met een functiebeperking een beroep doen op de Financiële Ondersteuning Studenten (FOS). Ze besluit daarom in december een interventie te doen en stuurt al deze studenten een e-mail over de FOS. Een half jaar later maakt ze de balans op: doen studenten met een functiebeperking vaker een beroep op de FOS na de interventie?

Dit onderzoek vertaalt zich in de volgende combinatie van hypothesen, waarbij de nulhypothese zo geformuleerd is dat er geen effect of verschil is en de alternatieve hypothese zo geformuleerd is dat er wel een effect of verschil is.

*H~0~*: Er is geen verschil in de verdeling van het aantal studenten voor en na de interventie dat wel of niet gebruik maakt van de FOS.

*H~A~*: Er is een verschil in de verdeling van het aantal studenten voor en na de interventie dat wel of niet gebruik maakt van de FOS.
</div>

# Assumpties

Om de *McNemar toets* uit te voeren, moeten de data aan een aantal voorwaarden voldoen. Er dient een categorische variabele te zijn met twee categorieën en een binaire variabele die de twee gepaarde groepen weergeeft. Daarnaast mag er geen overlap zijn tussen de categorieën van de categorische variabele: elke observatie past slechts in een van beide categorieën.[^3]

## Assumptie groepsgrootte

De *McNemar toets* gaat uit van een confusiematrix, een matrix waarin de rijen de eerste meting van de steekproef bevat en de kolommen de tweede meting. Een voorbeeld bij de casus is weergegeven in Tabel 1.

<!-- ## OPENBLOK: Groepsgrootte1.R -->
```{r groepsgrootte, include=FALSE, echo=TRUE}
### Definieer de groepen
December <- FOS_studenten$`FOS`[FOS_studenten$Maand == "december"]
Juni <- FOS_studenten$`FOS`[FOS_studenten$Maand == "juni"]

## Maak een confusiematrix
FOS_studenten_confusiematrix <- table(December, Juni)
```
<!-- ## /OPENBLOK: Groepsgrootte1.R -->

<!-- ## TEKSTBLOK: Groepsgrootte2.R -->

||                      | Juni    |
|-------------| -------------------- | -------------| ------------| 
||                      | FOS | geen FOS|
|**December**| FOS      | `r FOS_studenten_confusiematrix["ja","ja"]` | `r FOS_studenten_confusiematrix["ja","nee"]`     |
|            | Geen FOS | `r FOS_studenten_confusiematrix["nee","ja"]` | `r FOS_studenten_confusiematrix["nee","nee"]`     |
*Tabel 1. Confusiematrix van het aantal studenten dat een beroep doet op de FOS in december en juni.*

De cel linksboven bevat het aantal studenten dat zowel in december als juni een beroep heeft gedaan op de FOS; dit zijn er `r FOS_studenten_confusiematrix["ja","ja"]`. De cel rechtsonder bevat het aantal studenten dat zowel in december als juni geen beroep heeft gedaan op de FOS; dit zijn er `r FOS_studenten_confusiematrix["nee","nee"]`. Beide cellen staan op de diagonaal van de tabel en worden daarom de *diagonale elementen* genoemd.

In de cel rechtsboven staat het aantal studenten dat wel in december maar niet in juni een beroep op de FOS heeft gedaan; dit zijn er `r FOS_studenten_confusiematrix["ja","nee"]`. In de cel linksonder staat het aantal studenten dat niet in december maar wel in juni een beroep op de FOS heeft gedaan; dit zijn er `r FOS_studenten_confusiematrix["nee","ja"]`. Deze cellen zijn geen onderdeel van de diagonaal van de tabel. Bij een laag aantal observaties in de cellen die niet op de diagonaal zitten, kan de exacte versie van de *McNemar toets* gebruikt worden. Wanneer de som van deze niet-diagonale elementen kleiner dan 11 is, is de exacte *McNemar toets* nuttig om te gebruiken. [^4]
<!-- ## /TEKSTBLOK: Groepsgrootte2.R -->

# De data bekijken
<!-- ## TEKSTBLOK: Data-bekijken1.R -->
Er is een dataset ingeladen genaamd `Beroep_FOS_functiebeperking`. In deze dataset is voor elke student aangegeven of ze wel of geen beroep op de FOS hebben gedaan in december en in juni. 
<!-- ## /TEKSTBLOK: Data-bekijken1.R -->

<!-- ## OPENBLOK: Data-bekijken2.R -->
```{r data bekijken, collapse=TRUE}
## Eerste 6 observaties
head(FOS_studenten)

## Laatste 6 observaties
tail(FOS_studenten)
```
<!-- ## /OPENBLOK: Data-bekijken2.R -->

<!-- ## TEKSTBLOK: Data-kruistabel1.R -->
Een kruistabel geeft de aantallen observaties weer voor de combinaties van de categorieën van de variabelen `Maand` en `FOS`. In feite laat dit zien hoeveel studenten er wel of niet een beroep doen op de FOS in december en in juni. Maak de kruistabel met de functie `table()` met als argumenten de variabele `FOS_studenten$FOS`, die weergeeft of studenten wel of geen beroep op de FOS doen, en de variabele `FOS_studenten$Maand `, die het meetmoment (december of juni) weergeeft. 
<!-- ## /TEKSTBLOK: Data-kruistabel1.R -->

<!-- ## OPENBLOK: Data-kruistabel2.R -->

```{r kruistabel}
## Maak een kruistabel
FOS_studenten_kruistabel <- table(FOS_studenten$`FOS`, FOS_studenten$Maand)

## Print de kruistabel 
print(FOS_studenten_kruistabel)

## Print een tabel met proporties, tweede argument 2 zorgt ervoor dat de 
## proporties per kolom berekend worden
prop.table(FOS_studenten_kruistabel, 2)
```
<!-- ## /OPENBLOK: Data-kruistabel2.R -->

De kruistabel laat zien dat het aantal studenten dat een beroep op de FOS heeft gedaan hoger is en het aantal studenten dat geen beroep op de FOS heeft gedaan lager is in juni. Het percentage studenten dat een beroep op de FOS heeft gedaan is toegenomen; dit is ook te zien in de kruistabel met proporties.

## Assumptie groepsgrootte

<!-- ## TEKSTBLOK: Data-bekijken3.R -->
Toets de assumptie over de groepsgrootte van de *McNemar toets*. Maak een confusiematrix en bekijk of de som van het aantal observaties in de diagonale elementen kleiner dan 11 is. Wanneer dit niet het geval is, kan de *McNemar toets* gebruikt worden. In de confusiematrix worden de aantallen studenten die wel of geen beroep op de FOS hebben gedaan tegen elkaar uitgezet voor december en juni. Sla daarom de variabele `FOS` apart op in twee vectoren: een voor december en een voor juni. Maak daarna de confusiematrix.
<!-- ## /TEKSTBLOK: Data-bekijken3.R -->

<!-- ## OPENBLOK: Data-beschrijven.R -->
```{r data aanmaken}
## Definieer de groepen
December <- FOS_studenten$`FOS`[FOS_studenten$Maand == "december"]
Juni <- FOS_studenten$`FOS`[FOS_studenten$Maand == "juni"]

## Maak een confusiematrix
FOS_studenten_confusiematrix <- table(December, Juni)

## Print de confusiematrix 
print(FOS_studenten_confusiematrix)
```
<!-- ## /OPENBLOK: Data-beschrijven.R -->

De diagonale elementen bevatten `r FOS_studenten_confusiematrix["ja","nee"]` en `r FOS_studenten_confusiematrix["nee","ja"]` observaties, wat een totaal van `r FOS_studenten_confusiematrix["ja","nee"] + FOS_studenten_confusiematrix["nee","ja"]` observaties geeft. Dit aantal is hoger dan 11: de *McNemar toets* kan gebruikt worden.

# McNemar toets

## Uitvoering

<!-- ## TEKSTBLOK: McNemar-toets1.R -->
Voer de *McNemar toets* uit om te onderzoeken of er een verschil is tussen het percentage studenten dat een beroep doet op de FOS voor en na de interventie van de decaan. Gebruik de functie `mcnemar.test()` met als eerste argument de confusiematrix `FOS_studenten_confusiematrix` en als tweede argument `correct = TRUE` zodat er een continuiteitscorrectie wordt uitgevoerd. De continuiteitscorrectie heeft als doel de kans op het onterecht verwerpen van de nulhypothese (type I fout) te verkleinen.[^5]
<!-- ## /TEKSTBLOK: McNemar-toets1.R -->

<!-- ## OPENBLOK: McNemar-toets2.R -->
```{r mcnemar}
## Definieer de groepen
December <- FOS_studenten$`FOS`[FOS_studenten$Maand == "december"]
Juni <- FOS_studenten$`FOS`[FOS_studenten$Maand == "juni"]

## Maak een confusiematrix
FOS_studenten_confusiematrix <- table(December, Juni)

# Voer McNemar toets uit
mcnemar.test(FOS_studenten_confusiematrix, correct = TRUE)

```
<!-- ## /OPENBLOK: McNemar-toets2.R -->

<!-- ## CLOSEDBLOK: McNemar-toets3.R -->
```{r mcnemar object, include=FALSE, echo=TRUE}
mcnemar <- mcnemar.test(FOS_studenten_confusiematrix, correct = TRUE)
vChi2 <- Round_and_format(mcnemar$statistic)
vdf <- Round_and_format(mcnemar$parameter)
vp <- Round_and_format(mcnemar$p.value)
```
<!-- ## /CLOSEDBLOK: McNemar-toets3.R -->

Bereken het verschil tussen de proporties studenten dat een beroep doet op de FOS in december en juni en bijbehorend betrouwbaarheidsinterval als effectmaat. Op deze manier kan een (eventueel) significant resultaat geïnterpreteerd worden.

<!-- ## OPENBLOK: McNemar-toets5.R -->
```{r verschil proportie}
# Bereken de proporties FOS voor juni en december
Proportie_FOS_juni <- sum(FOS_studenten_confusiematrix[,"ja"])/sum(FOS_studenten_confusiematrix)
Proportie_FOS_december <- sum(FOS_studenten_confusiematrix["ja",])/sum(FOS_studenten_confusiematrix)

# Bereken het verschil in proporties
Verschil_proporties <- Proportie_FOS_juni - Proportie_FOS_december

# Bereken de standaardafwijking
Verschil_proporties_standaardafwijking <- sqrt((FOS_studenten_confusiematrix["nee","ja"] + FOS_studenten_confusiematrix["ja","nee"]) / sum(FOS_studenten_confusiematrix)^2 )  

# Bereken het 95%-betrouwbaarheidsinterval
Betrouwbaarheidsinterval <- c(Verschil_proporties - 1.96 * Verschil_proporties_standaardafwijking,
                              Verschil_proporties + 1.96 * Verschil_proporties_standaardafwijking)
# Print het interval
paste("Het verschil in proporties is", round(Verschil_proporties, 2),"met bijbehorend 95%-betrouwbaarheidsinterval van",
      round(Betrouwbaarheidsinterval[1],2),"tot", round(Betrouwbaarheidsinterval[2],2))

```
<!-- ## /OPENBLOK: McNemar-toets5.R -->


<!-- ## TEKSTBLOK: McNemar-toets5.R -->
* $\chi^2$~`r vdf`~ = `r vChi2`, *p* < 0,0001  
* p-waarde < 0,05, dus de H~0~ wordt verworpen.[^6]
* Het verschil in proporties is `r Round_and_format(Verschil_proporties)` met een 95%-betrouwbaarheidsinterval van `r Round_and_format(Betrouwbaarheidsinterval[1])` tot `r Round_and_format(Betrouwbaarheidsinterval[2])`.

<!-- ## /TEKSTBLOK: McNemar-toets5.R -->

## Rapportage

<!-- ## TEKSTBLOK: McNemar-toets5.R -->
De *McNemar toets* is uitgevoerd om uit te vinden of er een verschil is in het percentage studenten dat een beroep doet op de FOS voor en na de interventie van de decaan. De interventie heeft als doel het aantal studenten met een functiebeperking dat een beroep doet op de FOS te verhogen. De resultaten laten een significant verschil zien tussen de percentages voor en na de interventie ($\chi^2$~`r vdf`~ = `r vChi2`, *p* <0,0001), wat betekent dat de nulhypothese verworpen kan worden. Het verschil in de proportie studenten dat een beroep doet op de FOS is `r Round_and_format(Verschil_proporties)` met een 95%-betrouwbaarheidsinterval van `r Round_and_format(Betrouwbaarheidsinterval[1])` tot `r Round_and_format(Betrouwbaarheidsinterval[2])`. Het verschil in proporties en de kruistabel (Tabel 2) illustreren dat het percentage studenten dat een beroep doet op de FOS is toegenomen na de interventie. 

|                      | December | Juni |
| -------------------- | -------------| ------------| 
| **FOS** | `r FOS_studenten_kruistabel["ja","december"]`    | `r FOS_studenten_kruistabel["ja","juni"]`     |
| **geen FOS**  | `r FOS_studenten_kruistabel["nee","december"]`      | `r FOS_studenten_kruistabel["nee","juni"]`     |
*Tabel 2. Kruistabel van het aantal studenten dat een beroep doet op de FOS in december en juni*

<!-- ## /TEKSTBLOK: McNemar-toets5.R -->

# Exacte McNemar toets

## Uitvoering

<!-- ## TEKSTBLOK: exMcNemar-toets1.R -->
Bij een lage hoeveelheid observaties (minder dan 11) in de niet-diagonale elementen van de confusiematrix is de exacte versie van de *McNemar toets* nuttig om te gebruiken. Om deze toets te illustreren bij deze casus wordt een confusiematrix `EMN_confusiematrix` ingeladen waarbij de niet-diagonale elementen minder dan 11 observaties bevatten. Voer de exacte versie van de *McNemar toets* uit om te onderzoeken of er een verschil is tussen het percentage studenten dat een beroep doet op de FOS voor en na de interventie van de decaan. 
<!-- ## /TEKSTBLOK: exMcNemar-toets1.R -->

<!-- ## OPENBLOK: exMcNemar-toets2.R -->
```{r EMNconfusiematrix}
print(EMN_confusiematrix)
```
<!-- ## /OPENBLOK: exMcNemar-toets2.R -->

Print de bijbehorende kruistabel en de proporties om het aantal studenten dat wel of niet een beroep op de FOS doet te laten zien voor en na de interventie.
<!-- ## OPENBLOK: exMcNemar-toets3.R -->
```{r EMNkruistabel}
# Print de kruistabel
print(EMN_kruistabel)
# Print een tabel met proporties, tweede argument 2 zorgt ervoor dat de 
# proporties per kolom berekend worden
prop.table(EMN_kruistabel, 2)
```
<!-- ## /OPENBLOK: exMcNemar-toets3.R -->
Het aantal studenten dat een beroep op de FOS doet is in juni iets hoger.

<!-- ## TEKSTBLOK: exMcNemar-toets4.R -->
Gebruik de functie `mcnemar.exact()` met als eerste argument de confusiematrix `EMN_confusiematrix` en als tweede argument `conf.level = 0.95` om een significantieniveau van 0,05 te gebruiken.
<!-- ## /TEKSTBLOK: exMcNemar-toets4.R -->

<!-- ## OPENBLOK: exMcNemar-toets5.R -->
```{r exmcnemar, warning=FALSE,message=FALSE}
library(exact2x2)
mcnemar.exact(EMN_confusiematrix, conf.level = 0.95)
```
<!-- ## /OPENBLOK: exMcNemar-toets5.R -->

<!-- ## TEKSTBLOK: exMcNemar-toets6.R -->
* p-waarde is `r mcnemar.exact(EMN_confusiematrix, conf.level = 0.95)$p.value`, dus de H~0~ kan niet worden verworpen.[^6]

<!-- ## /TEKSTBLOK: exMcNemar-toets6.R -->

## Rapportage

<!-- ## TEKSTBLOK: exMcNemar-toets7.R -->
De exacte versie van de *McNemar toets* is uitgevoerd om uit te vinden of er een verschil is in het percentage studenten dat een beroep doet op de FOS voor en na de interventie van de decaan. De interventie heeft als doel het aantal studenten met een functiebeperking dat een beroep doet op de FOS te verhogen. De resultaten laten geen significant verschil zien tussen de percentages voor en na de interventie (*p* = `r mcnemar.exact(EMN_confusiematrix, conf.level = 0.95)$p.value`), dus de nulhypothese kan niet worden verworpen. De kruistabel (Tabel 3) illustreert dat het aantal studenten dat een beroep doet op de FOS iets hoger is in juni. Dit verschil is echter niet significant.


|                      | December | Juni |
| -------------------- | -------------| ------------| 
| **FOS** | `r EMN_kruistabel["FOS","December"]`    | `r EMN_kruistabel["FOS","Juni"]`      |
| **geen FOS**  | `r EMN_kruistabel["geen FOS","December"]`       | `r EMN_kruistabel["geen FOS","Juni"]`      |
*Tabel 3. Kruistabel van het aantal studenten dat een beroep doet op de FOS in december en juni*



<!-- ## /TEKSTBLOK: exMcNemar-toets7.R -->

<!-- ## CLOSEDBLOK: Footer.R -->
```{r footer, include = TRUE, echo = FALSE, results='asis', code =  readLines(paste0(here::here(),"/01. Includes/code/Footer.R"))}
```
<!-- ## /CLOSEDBLOK: Footer.R -->

[^1]: Binaire variabelen: twee elkaar uitsluitende waarden, zoals ja of nee, 0 of 1, aan of uit. 
[^2]: Van Geloven, N., & Holman, R., (4 juni 2014). *McNemar toets*. [Wiki Statistiek Academisch Medisch Centrum](https://wikistatistiek.amc.nl/index.php/McNemar_toets). 
[^3]: Laerd statistics (2018). *McNemar's test using SPSS Statistics*. [Laerd statistics](https://statistics.laerd.com/spss-tutorials/mcnemars-test-using-spss-statistics.php) 
[^4]: Agresti, A. (2003). *Categorical data analysis*. Vol. 482, John Wiley & Sons.
[^5]: Field, A., Miles, J., & Field, Z. (2012). *Discovering statistics using R*. London: Sage publications.
[^6]: In dit voorbeeld wordt uitgegaan van een waarschijnlijkheid van 95% c.q. een p-waardegrens van 0,05. De grens is naar eigen inzicht aan te passen; houd hierbij rekening met type I en type II fouten. 
