---
title: "Chi-kwadraat toets en Fisher's exact toets"
author: "© 2019, SURF Versnellingsagenda - Statistisch Handboek Hoger Onderwijs"
date: "`r format(Sys.time(), '%d-%m-%Y')`"
output:
  html_document:
    theme: lumen
    toc: yes
    toc_float: 
      collapsed: FALSE 
    number_sections: true
  keywords: [statistisch handboek, studiedata]
---

<style>
`r htmltools::includeHTML(paste0(here::here(),"/01. Includes/css/Stylesheet_SHHO.css"))`
</style>

```{r header, include = FALSE, echo = TRUE, results='asis'} 
paste0(here::here(),"/01. Includes/code/Header.R")
```

<!-- ## BLOK: Functiedefinities.R -->
```{r functiedefinities,include=FALSE, echo=TRUE}
library(stringr)
Round_and_format <- function(x, digits = 2) {
  x <- as.character(round(x, digits))
  x <- str_replace(x, "[.]", ",")
  return(x)
}
```
<!-- ## /BLOK: Functiedefinities.R -->

<!-- ## BLOK: Data-aanmaken.R -->
```{r opmerking TODO, include=FALSE, eval=FALSE}
# TODO: Uitleg extra pagina: nominaal, ordinaal etc., afhanjeklijk en onafhankelijk  
# TODO: Uitleg transformeren data 
```
```{r aanmaken data, include=FALSE, echo=TRUE}
Geen_leenstelsel <- c(375, 496)
Wel_leenstelsel <- c(369, 394)
Uitval_functiebeperking <- t(data.frame(Geen_leenstelsel, Wel_leenstelsel))
colnames(Uitval_functiebeperking) <- c("Wel uitval", "Geen uitval")

Geen_leenstelsel_n43 <- c(8, 14)
Wel_leenstelsel_n43 <- c(5, 16)
Uitval_functiebeperking_n43 <- t(data.frame(Geen_leenstelsel_n43, Wel_leenstelsel_n43))
colnames(Uitval_functiebeperking_n43) <- c("Wel uitval", "Geen uitval")
```
<!-- ## /BLOK: Data-aanmaken.R -->

# Toepassing
Gebruik de *Chi-kwadraat toets* of de *Fisher's exact toets* om te toetsen of er een afhankelijkheid bestaat tussen twee ongepaarde binaire variabelen.[^1] In tegenstelling tot de *Chi-kwadraat toets* kan de *Fisher's exact toets* ook bij lage frequenties ingezet worden.[^2] De *Fisher's exact toets* is conservatiever dan de *Chi-kwadraat toets*.[^3]   

# Onderwijscasus
<div id = "casus">
De studentendecaan vraagt zich af of studenten met een functiebeperking door het invoeren van het leenstelsel meer of minder uitvallen dan voor de invoer.

H~0~: Onder de studenten met een functiebeperking is de verhouding wel of geen uitval na de invoering van het leenstelsel gelijk gebleven.

H~A~: Onder de studenten met een functiebeperking is de verhouding wel of geen uitval na de invoering van het leenstelsel veranderd.
</div>

# Assumpties
Voor een valide resultaat moeten de data aan een aantal voorwaarden voldoen voordat de toets uitgevoerd kan worden. De groepen zijn op nominaal[^4] niveau gemeten en daarmee onafhankelijk van elkaar. De *Chi-kwadraat toets* heeft specifieke regels wat betreft de groepsgrootte per cel. 

## Groeps- en celgrootte
Beide testen maken gebruik van een kruistabel; er zijn twee condities met vier mogelijke opties, zie tabel hieronder.  

|                      | Wel uitval   | Geen uitval |
| -------------------- | -------------| ------------| 
| **Geen leenstelsel** | groep 1      | groep 2     | 
| **Wel leenstelsel**  | groep 3      | groep 4     | 

Elke cel van het tabel bevat de geobserveerde waarde per groep. Er wordt een verwachte waarde berekend, deze waarde is de voorspelde waarde gebaseerd op de nulhypothese.

* Elke cel van de verwachte waarde > 0. 
* Als in 20% van de cellen een verwachte waarde van 5 of lager staat, wordt de toets onbetrouwbaar. 
* In de cellen met de geobserveerde waarde is dat 10 of lager.[^4] 
* Gebruik de *Fisher’s exact toets* wanneer de aantallen in de cellen lager zijn.[^5] 

# Uitvoering 
Er is een dataset ingeladen over de uitval van studenten met een functiebeperking voor en na de invoering van het leenstelsel. De data `Uitval_functiebeperking` zijn binair: wel of geen uitval. 

## De data bekijken
<!-- ## BLOK: Data-bekijken.R -->
```{r data bekijken, collapse = TRUE}
## Eerste 6 observaties
print(Uitval_functiebeperking)
```
<!-- ## /BLOK: Data-bekijken.R -->

## Chi-kwadraat toets
De *chi-kwadraat toets* wordt uitgevoerd om de vraag te beantwoorden of de verhouding uitval van het aantal studenten met een functiebeperking na de invoering van het leenstelsel gelijk is gebleven. Gebruik `chisq.test()` op een kruistabel.  
<!-- ## BLOK: Chi2-toets -->
```{r chi2}
chisq.test(Uitval_functiebeperking)
```
<!-- ## /BLOK: Chi2-toets-->

```{r chi2 als object, include=FALSE, echo=TRUE}
Chi2 <- chisq.test(Uitval_functiebeperking)
vChi2 <- Round_and_format(Chi2$statistic)
vP <- Round_and_format(Chi2$p.value)
vDF <- Chi2$parameter
```

* *χ^2^* ~1~ ≈ `r vChi2`, *p* = `r vP`  
* Vrijheidsgraden: *df* = (*k*-1)(*r*-1), waar k staat voor kolom en r voor rij. In dit geval geldt *df* = `r vDF`. De continuïteitscorrectie van Yates wordt automatisch toegepast wanneer het aantal vrijheidsgraden 1 is.[^6]   
* p-waarde < 0,05, dus de H~0~ wordt verworpen en de H~A~ wordt aangenomen.[^6]  

## Fisher's exact toets
De *Fisher's exact toets* wordt uitgevoerd om de vraag te beantwoorden of de verhouding uitval van het aantal studenten met een functiebeperking na de invoering van het leenstelsel gelijk is gebleven. 

Er is een steekproef van `Uitval_functiebeperking` ingeladen genaamd `Uitval_functiebeperking_n43`.
<!-- ## BLOK: data-bekijken-n43 -->
```{r data bekijken n43}
print(Uitval_functiebeperking_n43)
```
<!-- ## /BLOK: data-bekijken-n43 -->

Alle groepen hebben een laag aantal per cel, variërend van 5 tot 16. De *Fisher's exact toets* kan uitgevoerd worden.

<!-- ## BLOK: Fishers-Exact-toets -->
```{r fishers exact}
fisher.test(Uitval_functiebeperking_n43)
```
<!-- ## /BLOK: Fishers-Exact-toets -->

```{r fishers exact als object, include=FALSE, echo=TRUE}
fish <- fisher.test(Uitval_functiebeperking_n43)
vF_p <- Round_and_format(fish$p.value)
vConf.int1 <- Round_and_format(fish$conf.int[1])
vConf.int2 <- Round_and_format(fish$conf.int[2])
```

* p-waarde > 0,05 , dus de H~0~ wordt niet verworpen.[^7]  
* De kans op het uitvallen van studenten met een functiebeperking onder het leenstelsel is 1,8 keer zo groot als de kans op het uitvallen van studenten met een functiebeperking voor het leenstelsel. Deze associatie blijkt niet significant te zijn: *p* = `r vF_p`  
* Het 95% betrouwbaarheidsinterval: `r vConf.int1` en de `r vConf.int2`.   

# Rapportage
De *Chi-kwadraat toets* is uitgevoerd om te toetsen of studenten met een functiebeperking meer of minder uitvallen sinds de invoering van het leenstelsel. De resultaten ondersteunen de alternatieve hypothese; de verhouding uitval van het aantal studenten met een functiebeperking is na de invoering van het leenstelsel veranderd, *χ^2^* ~`r vDF`~ ≈ `r vChi2`, *p* < 0,05.
 
[^1]: Prabhakaran, S. (2016-2017). *Statistical Tests*. http://r-statistics.co/Statistical-Tests-in-R.html.
[^2]: Van Geloven, N., & Holman, R., (6 mei 2016). *Fisher's exact toets*. [Wiki Statistiek Academisch Medisch Centrum](https://wikistatistiek.amc.nl/index.php/Fisher's_exact_toets).
[^3]: Universiteit van Amsterdam (13 november 2017). *Chi-square test*. [UvA Wiki Methodologiewinkel](https://wiki.uva.nl/methodologiewinkel/index.php/Chi-square_test#Assumpties). 
[^4]: De variabelen zijn op nominaal niveau gemeten, dit betekent automatisch dat er geen ordening tussen de groepen gemaakt kan worden en dat de groepen onafhankelijk van elkaar zijn. Een voorbeeld hiervan zijn de antwoordenmogelijkheden ‘ja’ of ‘nee’. 
[^5]: Field, A., Miles, J., & Field, Z. (2012). *Discovering statistics using R*. London: Sage publications.
[^6]: van Geloven, N. (20 augustus 2015). *Chi-kwadraat toets*. [Wiki Statistiek Academisch Medisch Centrum](https://wikistatistiek.amc.nl/index.php/Chi-kwadraat_toets).
[^7]: In dit voorbeeld wordt eruit gegaan van een waarschijnlijkheid van 95% en zodoende een p-waardegrens van 0,05. Dit is naar eigen inzicht aan te passen. Hou hierbij rekening met type I en type II fouten.