---
title: "Cochran's Q toets"
output:
  html_document:
    theme: lumen
    toc: yes
    toc_depth: 2
    toc_float: 
      collapsed: FALSE 
    number_sections: true
  keywords: [statistisch handboek, studiedata]
---

<!-- ## CLOSEDBLOK: Functies.R -->
```{r functies, include = TRUE, echo = FALSE, results='asis', warning=FALSE, message=FALSE}
library(here)
if (!exists("Substitute_var")) {
  ## Installeer packages en functies
  source(paste0(here::here(), "/99. Functies en Libraries/00. Voorbereidingen.R"), echo = FALSE)
}
```
<!-- ## /CLOSEDBLOK: Functies.R -->

<!-- ## CLOSEDBLOK: CSS -->
<style>
`r htmltools::includeHTML(paste0(here::here(),"/01. Includes/css/Stylesheet_SHHO.css"))`
</style>
<!-- ## /CLOSEDBLOK: CSS -->

<!-- ## CLOSEDBLOK: Header.R -->
```{r header, include = TRUE, echo = FALSE, results='asis', code =  readLines(paste0(here::here(),"/01. Includes/code/Header.R"))} 
```
<!-- ## /CLOSEDBLOK: Header.R -->

<!-- ## CLOSEDBLOK: Status.R -->
```{r status, include = TRUE, echo = FALSE, results='asis', code =  readLines(paste0(here::here(),"/01. Includes/code/Status.R"))} 
```
<!-- ## /CLOSEDBLOK: Status.R -->

<!-- ## CLOSEDBLOK: Reticulate.R -->

<!-- ## /CLOSEDBLOK: Reticulate.R -->

<!-- ## OPENBLOK: Data-aanmaken.R -->
```{r aanmaken data, include=FALSE, echo=TRUE}
source(paste0(here::here(),"/01. Includes/data/15.R"))
```
<!-- ## /OPENBLOK: Data-aanmaken.R -->

# Toepassing

Gebruik *Cochran's Q toets* om te toetsen of er verschillen zijn op een binaire variabele[^1] tussen drie of meer herhaalde metingen van één groep of tussen drie of meer gepaarde groepen.[^2] 


# Onderwijscasus
<div id = "casus">
De opleidingsdirecteur van de bacheloropleiding Kunstmatige Intelligentie van een universiteit merkt dat er tijdens het eerste studiejaar veel studenten zijn die niet alle vakken voldoende afsluiten. Hij wilt uitvinden in welke onderwijsperiode dit vooral plaatsvindt om te onderzoeken waardoor de studievertraging veroorzaakt wordt. Op deze universiteit bestaat het eerste jaar uit vier onderwijsperiodes. Daarom vraagt hij studieresultaten op van eerstejaars studenten in het vorige collegejaar die niet zijn uitgevallen gedurende dat jaar. Met deze resultaten wilt hij onderzoeken of er een afhankelijkheid is tussen de onderwijsperiodes en de verdeling van eerstejaars studenten dat geen herkansingen heeft of een of meer herkansingen heeft.

Dit onderzoek vertaalt zich in de volgende combinatie van hypothesen, waarbij de nulhypothese zo geformuleerd is dat er geen effect of verschil is en de alternatieve hypothese zo geformuleerd is dat er wel een effect of verschil is.

*H~0~*: De verdeling van eerstejaars studenten dat geen herkansingen heeft of een of meer herkansingen heeft is gelijk in elke onderwijsperiode.

*H~A~*: e verdeling van eerstejaars studenten dat geen herkansingen heeft of een of meer herkansingen heeft is niet gelijk in elke onderwijsperiode.
</div>

# Assumpties

Om *Cochran's Q toets* uit te voeren, moeten de data aan een aantal voorwaarden voldoen. Er dient een categorische afhankelijke variabele te zijn met twee categorieën zonder overlap: elke observatie past slechts in een van beide categorieën. Daarnaast zijn er drie of meer herhaalde metingen van één groep of zijn er drie of meer gepaarde groepen. In beide gevallen zijn de observationele eenheden een willekeurige steekproef van de populatie.[^3]

*Cochran's Q toets* is te gebruiken wanneer het product van het aantal observatie-eenheden en het aantal herhaalde metingen groter of gelijk aan 24 is.[^4] Gebruik de exacte versie van *Cochran's Q toets* wanneer dit niet het geval is.[^5]

# Post-hoc toetsen

*Cochran's Q toets* toetst of er verschillen zijn tussen een percentage op drie of meer herhaalde metingen. Voer een post-hoc toets om te bepalen welke metingen van elkaar verschillen. Gebruik de [McNemar toets](12-McNemar-toets-R.html) of de exacte [McNemar toets](12-McNemar-toets-R.html) als post-hoc toets.[^6]

Gebruik een correctie voor de p-waarden, omdat er meerdere toetsen tegelijkertijd worden gebruikt. Meerdere toetsen tegelijkertijd uitvoeren verhoogt de kans dat een van de nulhypotheses onterecht wordt verworpen en er bij toeval een verband wordt ontdekt dat er niet is (type I fout). In deze toetspagina wordt de *Benjamini-Hochberg correctie* gebruikt. Deze correctie zorgt ervoor dat de proportie type I fouten (*false discovery rate*) in het aantal significante toetsen gereduceerd wordt. Deze correctie is minder strict dan de *Bonferroni correctie* die ervoor zorgt dat de kans op ten minste één type I fout in alle toetsen gereduceerd wordt.[^7]<sup>,</sup>[^8] Er zijn ook nog andere opties voor een correctie op de p-waarden. De keuze voor een correctie is afhankelijk van het onderzoek.[^9]

# De data bekijken
<!-- ## TEKSTBLOK: Data-bekijken1.R -->
Er is een dataset ingeladen genaamd `Herkansingen_kunstmatige_intelligentie`. In deze dataset is per onderwijsperiode aangegeven of een student wel of geen herkansingen heeft gemaakt.
<!-- ## /TEKSTBLOK: Data-bekijken1.R -->

<!-- ## OPENBLOK: Data-bekijken2.R -->
```{r data bekijken, collapse=TRUE}
## Eerste 6 observaties
head(Herkansingen_kunstmatige_intelligentie)

## Laatste 6 observaties
tail(Herkansingen_kunstmatige_intelligentie)
```
<!-- ## /OPENBLOK: Data-bekijken2.R -->

<!-- ## TEKSTBLOK: Data-kruistabel1.R -->
Een kruistabel geeft weer hoeveel eerstejaars studenten wel of geen herkansingen hebben in de vier onderwijsperiodes. Maak de kruistabel met de functie `table()` met als argumenten de variabele `Herkansingen_kunstmatige_intelligentie$Herkansingen` die aangeeft of eerstejaars studenten wel of geen herkansing hebben en de variabele `Herkansingen_kunstmatige_intelligentie$Onderwijsperiode` die aangeeft in welke onderwijsperiode een observatie is gedaan. 
<!-- ## /TEKSTBLOK: Data-kruistabel1.R -->

<!-- ## OPENBLOK: Data-kruistabel2.R -->
```{r kruistabel}

## Maak een kruistabel
Herkansingen_kruistabel <- table(Herkansingen_kunstmatige_intelligentie$Herkansingen, Herkansingen_kunstmatige_intelligentie$Onderwijsperiode)

## Print de kruistabel 
print(Herkansingen_kruistabel)

## Print een tabel met proporties, tweede argument 2 zorgt ervoor dat de 
## proporties per kolom berekend worden
prop.table(Herkansingen_kruistabel, 2)
```
<!-- ## /OPENBLOK: Data-kruistabel2.R -->

<!-- ## CLOSEDBLOK: Data-kruistabel3.R -->
```{r kruistabel2, include=FALSE, echo=TRUE}

## Maak een kruistabel
Herkansingen_kruistabel <- table(Herkansingen_kunstmatige_intelligentie$Herkansingen, Herkansingen_kunstmatige_intelligentie$Onderwijsperiode)

## Print de kruistabel 
print(Herkansingen_kruistabel)

## Print een tabel met proporties, tweede argument 2 zorgt ervoor dat de 
## proporties per kolom berekend worden
proptable <- prop.table(Herkansingen_kruistabel, 2)
```
<!-- ## /CLOSEDBLOK: Data-kruistabel3.R -->

<!-- ## TEKSTBLOK: Data-kruistabel4.R -->
De kruistabel en bijbehorende tabel met proporties laten zien dat het aantal eerstejaars studenten dat een herkansing doet in onderwijsperiode 1 (`r Herkansingen_kruistabel[1,1]`) relatief laag is en relatief hoog is in onderwijsperiode 2 (`r Herkansingen_kruistabel[1,2]`). Onderwijsperiode 3 en 4 (`r Herkansingen_kruistabel[1,3]` en `r Herkansingen_kruistabel[1,4]`) zitten qua aantal herkansende eerstejaars studenten ertussenin.
<!-- ## /TEKSTBLOK: Data-kruistabel4.R -->

# Uitvoering

## Assumptie steekproefgrootte

Een assumptie van *Cochran's Q toets* is dat het product van het aantal observatie-eenheden en het aantal herhaalde metingen groter of gelijk is aan 24. In deze casus gaat het om het product van het aantal eerstejaars studenten en het aantal onderwijsperiode. Toets deze assumpties door dit product te berekenen.

<!-- ## OPENBLOK: steekproefgrootte1.R -->
```{r data bekijken 2}
# Bereken het aantal eerstejaars studenten
N <- length(unique(Herkansingen_kunstmatige_intelligentie$Studentnummer))

# Bereken het aantal onderwijsperiodes
k <- length(unique(Herkansingen_kunstmatige_intelligentie$Onderwijsperiode))

# Bereken het product van beide
Product <- N * k

# Print het resultaat
print(Product)
```
<!-- ## /OPENBLOK: steekproefgrootte1.R -->

<!-- ## TEKSTBLOK: steekproefgrootte2.R -->
Het product van het aantal eerstejaars studenten en het aantal onderwijsperiodes is `r Product`. Aangezien dit aantal groter dan 24 is, is aan de assumptie wat betreft de steekproefgrootte voldaan.
<!-- ## /TEKSTBLOK: steekproefgrootte2.R -->


## Cochran's Q toets
<!-- ## TEKSTBLOK: Cochran1.R -->
Voer *Cochran's Q toets* uit om te onderzoeken of er verschillen zijn tussen de vier onderwijsperiodes wat betreft de verdeling van eerstejaars studenten van de bachelor Kunstmatige Intelligentie dat geen herkansingen heeft of een of meer herkansingen heeft. Gebruik de functie `CochransQTest()` met als eerste argument `Herkansingen ~ Onderwijsperiode | Studentnummer` waarin `Herkansingen` de afhankelijke variabele is, `Onderwijsperiode` de variabele is die de verschillende groepen aangeeft en `Studentnummer` de variabele is die de observatie-eenheden aangeeft. Het tweede argument is de dataset `data = Herkansingen_kunstmatige_intelligentie`.
<!-- ## /TEKSTBLOK: Cochran1.R -->

<!-- ## OPENBLOK: Cochran2.R -->
```{r cochran}
CochranQTest(Herkansingen ~ Onderwijsperiode | Studentnummer,
              data = Herkansingen_kunstmatige_intelligentie)
```
<!-- ## /OPENBLOK: Cochran2.R -->

<!-- ## CLOSEDBLOK: Cochran3.R -->
```{r cochran object, include=FALSE, echo=TRUE}
cochran <- CochranQTest(Herkansingen ~ Onderwijsperiode | Studentnummer,
              data = Herkansingen_kunstmatige_intelligentie)

vQ <- Round_and_format(cochran$statistic)
vdf <- cochran$parameter
vp <- Round_and_format(cochran$p.value)

```
<!-- ## /CLOSEDBLOK: Cochran3.R -->

<!-- ## TEKSTBLOK: Cochran4.R -->
* Q (`r vdf`, *N* = `r N`) = `r vQ`, *p* = `r vp`
* Aantal vrijheidsgraden is gelijk aan aantal herhaalde metingen minus één, in deze casus `r k` - 1 = `r vdf`
* p-waarde < 0,05, dus de H~0~ wordt verworpen.[^10]
* Er is een significant verschil tussen de vier onderwijsperiode wat betreft de verdeling van eerstejaars studenten van de bachelor Kunstmatige Intelligentie dat geen herkansingen heeft of een of meer herkansingen heeft

<!-- ## /TEKSTBLOK: Cochran4.R -->


## Post-hoc toets

<!-- ## TEKSTBLOK: posthoc1.R -->
Voer post-hoc toetsen uit om te onderzoeken tussen welke onderwijsperiodes er verschillen zijn in de verdeling van de eerstejaars studenten die wel of geen herkansingen hebben. Gebruik de [McNemar toets](12-McNemar-toets-R.html) of exacte [McNemar toets](12-McNemar-toets-R.html) als post-hoc toets. De exacte versie van de [McNemar toets](12-McNemar-toets-R.html) is nuttig om te gebruiken wanneer het aantal observaties in de niet-diagonale elementen van de confusiematrix kleiner dan 11 is. Omdat er bij post-hoc toetsen vaak meerdere vergelijkingen gemaakt worden, is het tijdrovend om voor elke idnividuele vergelijking de confusiematrix te inspecteren. Voer daarom de [McNemar toets](12-McNemar-toets-R.html) en de exacte [McNemar toets](12-McNemar-toets-R.html) beide uit en vergelijk de significantie op beide toetsen. Wanneer een vergelijking op de ene toets significant is en op de andere toets niet significant, bepaal dan aan de hand van de confusiematrix welk toetsresultaat gebruikt moet worden.

Voer de post-hoc toetsen uit met de functie `pairwiseMcnemar()` met als eerste argument `Herkansingen ~ Onderwijsperiode | Studentnummer` waarin `Herkansingen` de afhankelijke variabele is, `Onderwijsperiode` de variabele is die de verschillende groepen aangeeft en `Studentnummer` de variabele is die de observatie-eenheden aangeeft. Het tweede argument is de dataset `data = Herkansingen_kunstmatige_intelligentie`. Het derde argument `test = "mcnemar"` geeft aan dat de [McNemar toets](12-McNemar-toets-R.html) gebruikt moet worden; gebruik het argument `test = "exact"` om een exacte [McNemar toets](12-McNemar-toets-R.html) uit te voeren. Het vierde argument `method = "BH"` geeft de correctie voor meerdere toetsen weer (Benjamini-Hochberg (BH) in dit geval).  Het significantieniveau is 0,05 voor beide toetsen.[^10]
<!-- ## /TEKSTBLOK: posthoc1.R -->


<!-- ## OPENBLOK: posthoc2.R -->
```{r mcnemar}
# Voer post-hoc toetsen met de McNemar toets uit
pairwiseMcnemar(Herkansingen ~ Onderwijsperiode | Studentnummer,
                data   = Herkansingen_kunstmatige_intelligentie,
                test   = "mcnemar",
                method = "BH")

# Voer post-hoc toetsen met de exacte McNemar toets uit
pairwiseMcnemar(Herkansingen ~ Onderwijsperiode | Studentnummer,
                data   = Herkansingen_kunstmatige_intelligentie,
                test   = "exact",
                method = "BH")

```
<!-- ## /OPENBLOK: posthoc2.R -->

<!-- ## CLOSEDBLOK: posthoc3.R -->
```{r dd, include=FALSE, echo=TRUE}
posthoc <- pairwiseMcnemar(Herkansingen ~ Onderwijsperiode | Studentnummer,
                data   = Herkansingen_kunstmatige_intelligentie,
                test   = "mcnemar",
                method = "BH")


```
<!-- ## /CLOSEDBLOK: posthoc3.R -->

Er zijn zes vergelijkingen tussen de onderwijsperiodes getoets bij deze post-hoc toetsen. De significantie van de zes vergelijkingen verschilt niet tussen de [McNemar toets](12-McNemar-toets-R.html) en de exacte [McNemar toets](12-McNemar-toets-R.html). Beide toetsen kunnen gerapporteerd worden, in deze toetspagina wordt de [McNemar toets](12-McNemar-toets-R.html) gerapporteerd.

<!-- ## TEKSTBLOK: posthoc4.R -->
* Er is een significant verschil gevonden in de verdeling van eerstejaars studenten wat betreft herkansingen  tussen onderwijsperiode 1 en onderwijsperiode 2 (*p* = `r Round_and_format(posthoc$Pairwise$p.adjust[1])`).
* Er zijn geen significante verschillen gevonden bij de overige vergelijkingen tussen onderwijsperiodes
<!-- ## TEKSTBLOK: posthoc4.R -->



# Rapportage
<!-- ## CLOSEDBLOK: rapportage1.R -->
```{r proptabel, include=FALSE, echo=TRUE}
## Maak een kruistabel
Herkansingen_kruistabel <- table(Herkansingen_kunstmatige_intelligentie$Herkansingen, Herkansingen_kunstmatige_intelligentie$Onderwijsperiode)

## Print een tabel met proporties, tweede argument 2 zorgt ervoor dat de 
## proporties per kolom berekend worden
tabel <- 100 * prop.table(Herkansingen_kruistabel, 2)
```
<!-- ## /CLOSEDBLOK: rapportage1.R -->

<!-- ## TEKSTBLOK: rapportage2.R -->
*Cochran's Q toets* is uitgevoerd om te onderzoeken of er verschillen zijn tussen de vier onderwijsperiodes wat betreft de verdeling van eerstejaars studenten van de bachelor Kunstmatige Intelligentie dat geen herkansingen heeft of een of meer herkansingen heeft. Het percentage eerstejaars studenten dat een of meerdere herkansingen heeft is per onderwijsperiode weergegeven in Tabel 1. *Cochran's Q toets* toont aan dat de verdeling van eerstejaars studenten met geen herkansingen of een of meerdere herkansingen significant verschillend is voor de vier onderwijsperiodes, Q (`r vdf`, *N* = `r N`) = `r vQ`, *p* = `r Round_and_format(posthoc$Pairwise$p.adjust[1])`. 

Om te bepalen tussen welke onderwijsperiodes deze verdelingen verschillen, is de [McNemar toets](12-McNemar-toets-R.html) als post-hoc toets uitgevoerd met een Benjamini-Hochberg correctie voor meerdere toetsen. Uit de post-hoc toetsen blijkt dat er alleen een significant verschil is tussen onderwijsperiode 1 (`r tabel[1,1]`% eerstejaars studenten met herkansingen) en onderwijsperiode 2 (`r tabel[1,2]`% eerstejaars studenten met herkansingen) met als gecorrigeerde p-waarde `r Round_and_format(posthoc$Pairwise$p.adjust[1])`. Er zijn dus significant meer eerstejaars studenten met een of meerdere herkansingen in periode 2 in vergelijking tot periode 1, maar verder zijn er geen verschillen tussen de onderwijsperiodes.
<!-- ## /TEKSTBLOK: rapportage2.R -->



<!-- ## TEKSTBLOK: rapportage3.R -->
|                      | Periode 1          | Periode 2          | Periode 3          | Periode 4 |
|-------------| -------------------- | -------------| ------------|-------------| ------------| 
|Herkansingen (%) | `r tabel[1,1]` | `r tabel[1,2]` | `r tabel[1,3]` | `r tabel[1,4]` |
|Geen herkansingen (%) | `r tabel[2,1]` | `r tabel[2,2]` | `r tabel[2,3]` | `r tabel[2,4]` |
*Tabel 1. Het percentage eerstejaars studenten van de bachelor Kunstmatige Intelligentie dat wel of geen herkansingen heeft voor de vakken in de vier onderwijsperiodes.
<!-- ## /TEKSTBLOK: rapportage3.R -->





<!-- ## CLOSEDBLOK: Footer.R -->
```{r footer, include = TRUE, echo = FALSE, results='asis', code =  readLines(paste0(here::here(),"/01. Includes/code/Footer.R"))}
```
<!-- ## /CLOSEDBLOK: Footer.R -->

[^1]: Binaire variabelen: twee elkaar uitsluitende waarden, zoals ja of nee, 0 of 1, aan of uit.
[^2]: Allen, P. & Bennett, K. (2012). *SPSS A practical Guide version 20.0*. Cengage Learning Australia Pty Limited.
[^3]: Laerd statistics (2018). *Cochran's Q test using SPSS Statistics*. [Laerd statistics](https://statistics.laerd.com/spss-tutorials/cochrans-q-test-in-spss-statistics.php#assumption4) 
[^4]: Statistics How To (18 juli 2016). *Cochran’s Q Test*. [Statistics How to](https://www.statisticshowto.datasciencecentral.com/cochrans-q-test/).
[^5]: Er is geen package gevonden om de exacte versie van *Cochran's Q toets* uit te voeren in R. De exacte versie is echter wel uit te voeren in SPSS.
[^6]: De exacte [McNemar toets](12-McNemar-toets-R.html) wordt gebruikt wanneer het aantal observaties in de niet-diagonale elementen van de confusiematrix kleiner dan 11 is. Voor meer informatie, zie de toetspagina van de [McNemar toets](12 McNemar toets R.Rmd).
[^7]: Statistics How To (29 oktober 2017). *False Discovery Rate: Simple Definition, Adjusting for FDR*. [Statistics How to](https://www.statisticshowto.datasciencecentral.com/false-discovery-rate/). 
[^8]: Statistics How To (12 oktober 2015). *Benjamini-Hochberg Procedure*. [Statistics How to](https://www.statisticshowto.datasciencecentral.com/benjamini-hochberg-procedure/). 
[^9]: Field, A., Miles, J., & Field, Z. (2012). *Discovering statistics using R*. London: Sage publications.
[^10]: In dit voorbeeld wordt uitgegaan van een waarschijnlijkheid van 95% c.q. een p-waardegrens van 0,05. De grens is naar eigen inzicht aan te passen; houd hierbij rekening met type I en type II fouten. 


