---
title: '17: McNemar toets / Wilcoxon signed rank toets'
author: "© `r format(Sys.time(), '%Y')`, Versnellingsplan - Statistisch Handboek Hoger Onderwijs"
output:
  html_document:
    theme: lumen
    toc: yes
    toc_float: 
      collapsed: FALSE 
    number_sections: true
  keywords: [statistisch handboek, studiedata]
---

<!-- ## CLOSEDBLOK: Functies.R -->
```{r functies, include = TRUE, echo = FALSE, results='asis', warning=FALSE, message=FALSE}
library(here)
if (!exists("Substitute_var")) {
  ## Installeer packages en functies
  source(paste0(here::here(), "/99. Functies en Libraries/00. Voorbereidingen.R"), echo = FALSE)
}
```
<!-- ## /CLOSEDBLOK: Functies.R -->

<style>
`r htmltools::includeHTML(paste0(here::here(),"/01. Includes/css/Stylesheet_SHHO.css"))`
</style>

<!-- ## CLOSEDBLOK: Header.R -->
```{r header, include = TRUE, echo = FALSE, results='asis', code =  readLines(paste0(here::here(),"/01. Includes/code/Header.R"))} 
```
<!-- ## /CLOSEDBLOK: Header.R -->

<!-- ## CLOSEDBLOK: Status.R -->
```{r status, include = TRUE, echo = FALSE, results='asis', code =  readLines(paste0(here::here(),"/01. Includes/code/Status.R"))} 
```
<!-- ## /CLOSEDBLOK: Status.R -->

<!-- ## OPENBLOK: Data-aanmaken.R -->
```{r aanmaken data, include=FALSE, echo=TRUE}
source(paste0(here::here(),"/01. Includes/data/17.R"))
```
<!-- ## /OPENBLOK: Data-aanmaken.R -->

# Toepassing

# Onderwijscasus

# Assumpties

# Uitvoering in R
Er is een dataset ingeladen genaamd `Eval_curriculum`. Deze bevat curriculum evaluaties van de opleiding Geschiedenis. De studenten zijn gevraagd hun opleiding te waarderen net na hun afstuderen (2014) en 5 jaar na dato (2019)

## De data bekijken
Bekijk de data met `head()`.
<!-- ## OPENBLOK: Data-bekijken.R -->
```{r data bekijken}
## Eerste 6 observaties
head(Eval_curriculum)
## Laatste 6 observaties
tail(Eval_curriculum)
```
<!-- ## /OPENBLOK: Data-bekijken.R -->

De data is gesorteerd op jaar. Gebruik `order()` op studentnummer om de studenten op de goede volgorde te zetten.
<!-- ## OPENBLOK: Transformeer-data -->
```{r data sorteren}
Eval_curriculum <- Eval_curriculum[order(Eval_curriculum$Studentnr),]
```
<!-- ## /OPENBLOK: Transformeer-data -->




## Assumpties testen in R
@IvdS heeft deze situatie assumpties? Misschien dat er voor elk paar twee observaties zijn?
```{r}

```



## McNemar toets
Om `mcnemar.test()` te gebruiken moet de data eerst worden omgezet in een kruistabel.
<!-- ## OPENBLOK: Maak-kruistabel.R -->
```{r kruistabel alfabetisch}
Eval_curriculum_kt <- table(Eval_curriculum$Waardering[Eval_curriculum$Jaar == 2014],
                            Eval_curriculum$Waardering[Eval_curriculum$Jaar == 2019])
print(Eval_curriculum_kt)
```
<!-- ## /OPENBLOK: Maak-kruistabel.R -->

De koppen staan nu nog op alfabetische volgorde. Verander deze volgorde zodat de categorieën verlopen zoals de ordinale variabele.
<!-- ## OPENBLOK: Transformeer-kruistabel.R -->
```{r kruistabel ordinaal}
Eval_curriculum_kt <- Eval_curriculum_kt[c(1, 3, 4, 5, 2), c(1, 3, 4, 5, 2)]
print(Eval_curriculum_kt)
```
<!-- ## /OPENBLOK: Transformeer-kruistabel.R -->


Voer verolgens de test uit met `mcnemar.test()`.
<!-- ## OPENBLOK: McNemar-toets.R -->
```{r McNemar }
mcnemar.test(Eval_curriculum_kt)
```
<!-- ## /OPENBLOK: McNemar-toets.R -->

## Wilcoxon Signed Rank toets
Om de wilcoxon Signed Rank toets te doen moet de ordinale data worden getransformeerd naar numerieke data. Hiervoor gebruiken we de rang van de categorieën (5 voor erg goed, 1 voor erg slecht)
<!-- ## OPENBLOK: Wilcoxon-Signed-Rank-toets.R -->
```{r Wilcoxon Signed Rank voorbereiden}
Eval_curriculum$Waardering_num[Eval_curriculum$Waardering == "erg goed"] <- 5
Eval_curriculum$Waardering_num[Eval_curriculum$Waardering == "goed"] <- 4
Eval_curriculum$Waardering_num[Eval_curriculum$Waardering == "neutraal"] <- 3
Eval_curriculum$Waardering_num[Eval_curriculum$Waardering == "slecht"] <- 2
Eval_curriculum$Waardering_num[Eval_curriculum$Waardering == "erg slecht"] <- 1

wilcox.test(Eval_curriculum$Waardering_num[Eval_curriculum$Jaar == 2014],
            Eval_curriculum$Waardering_num[Eval_curriculum$Jaar == 2019],
            paired = TRUE)
```
<!-- ## /OPENBLOK: Wilcoxon-Signed-Rank-toets.R -->




# Toelichting op de output

# Rapportage

<!-- ## CLOSEDBLOK: Footer.R -->
```{r footer, include = TRUE, echo = FALSE, results='asis', code =  readLines(paste0(here::here(),"/01. Includes/code/Footer.R"))}
```
<!-- ## /CLOSEDBLOK: Footer.R -->