---
title: '17: McNemar toets / Wilcoxon signed rank toets'
author: "© `r format(Sys.time(), '%Y')`, SURF Versnellingsagenda - Statistisch Handboek Hoger Onderwijs"
date: "`r format(Sys.time(), '%d-%m-%Y')`"
output:
  html_document:
    theme: lumen
    toc: yes
    toc_float: 
      collapsed: FALSE 
    number_sections: true
  keywords: [statistisch handboek, studiedata]
---

<style>
`r htmltools::includeHTML(paste0(here::here(),"/01. Includes/css/Stylesheet_SHHO.css"))`
</style>

<!-- ## CLOSEDBLOK: Header.R -->
```{r header, include = FALSE, echo = TRUE, results='asis'} 
paste0(here::here(),"/01. Includes/code/Header.R")
```
<!-- ## /CLOSEDBLOK: Header.R -->

<!-- ## CLOSEDBLOK: Functiedefinities.R -->
```{r functiedefinities,include=FALSE, echo=TRUE}
library(stringr)
Round_and_format <- function(x, digits = 2) {
  x <- as.character(round(x, digits))
  x <- str_replace(x, "[.]", ",")
  return(x)
}
```
<!-- ## /CLOSEDBLOK: Functiedefinities.R -->

<!-- ## OPENBLOK: Data-aanmaken.R -->
```{r aanmaken data, include=FALSE, echo=TRUE}
## Beoordelen studenten een opleiding anders net na het afstuderen en 5 jaar na dato? Studenten worden gevraagd antwoord te geven op de vraag: 
## Hoe goed heeft deze studie je voorbereid op de arbeidsmarkt (erg goed, goed, neutraal, slecht, erg slecht)
RNGkind(sample.kind = "Rounding")
set.seed(0)

st_nr <- sample(600000:700000, 378)

teller_2014 <- c(140, 120, 60, 25, 33)

erg_goed <-   rep("erg goed",        teller_2014[1])
goed <-       rep("goed",            teller_2014[2])
neutraal <-   rep("neutraal",        teller_2014[3])
slecht <-     rep("slecht",          teller_2014[4])
erg_slecht <- rep("erg slecht",      teller_2014[5])

eval_2014 <- c(erg_goed, goed, neutraal, slecht, erg_slecht)
jaar_2014 <- rep(2014, length(eval_2014))

erg_goed <- c(rep("erg goed", teller_2014[1] - 23), rep("goed", 18), rep("neutraal", 3), rep("slecht", 1), rep("erg slecht", 1))
goed <- c(rep("erg goed", 31), rep("goed", teller_2014[2] - 43), rep("neutraal", 6), rep("slecht", 4), rep("erg slecht", 2))
neutraal <- c(rep("erg goed", 9), rep("goed", 16), rep("neutraal", teller_2014[3]-28), rep("slecht", 2), rep("erg slecht", 1))
slecht <- c(rep("erg goed", 3), rep("goed", 4), rep("neutraal", 3), rep("slecht", teller_2014[4]-11), rep("erg slecht", 1))
erg_slecht <- c(rep("erg goed", 3), rep("goed", 1), rep("neutraal", 8), rep("slecht", 3), rep("erg slecht", teller_2014[5]-15))


eval_2019 <- c(erg_goed, goed, neutraal, slecht, erg_slecht)
jaar_2019 <- rep(2019, length(eval_2019))



## Hussel beide vervolgens op de geordende volgorde van het st_nr
eval_2019 <- eval_2019[order(st_nr)]
eval_2014 <- eval_2014[order(st_nr)]


Eval_curriculum <- data.frame(c(st_nr, st_nr),
                              c(jaar_2014, jaar_2019),
                              c(eval_2014, eval_2019))

colnames(Eval_curriculum) <- c("Studentnr", "Jaar", "Waardering")

```
<!-- ## /OPENBLOK: Data-aanmaken.R -->

# Toepassing

# Onderwijscasus

# Assumpties

# Uitvoering in R
Er is een dataset ingeladen genaamd `Eval_curriculum`. Deze bevat curriculum evaluaties van de opleiding Geschiedenis. De studenten zijn gevraagd hun opleiding te waarderen net na hun afstuderen (2014) en 5 jaar na dato (2019)

## De data bekijken
Bekijk de data met `head()`.
<!-- ## OPENBLOK: Data-bekijken.R -->
```{r data bekijken}
## Eerste 6 observaties
head(Eval_curriculum)
## Laatste 6 observaties
tail(Eval_curriculum)
```
<!-- ## /OPENBLOK: Data-bekijken.R -->

De data is gesorteerd op jaar. Gebruik `order()` op studentnummer om de studenten op de goede volgorde te zetten.
<!-- ## OPENBLOK: Transformeer-data -->
```{r data sorteren}
Eval_curriculum <- Eval_curriculum[order(Eval_curriculum$Studentnr),]
```
<!-- ## /OPENBLOK: Transformeer-data -->




## Assumpties testen in R
@IvdS heeft deze situatie assumpties? Misschien dat er voor elk paar twee observaties zijn?
```{r}

```



## McNemar toets
Om `mcnemar.test()` te gebruiken moet de data eerst worden omgezet in een kruistabel.
<!-- ## OPENBLOK: Maak-kruistabel.R -->
```{r kruistabel alfabetisch}
Eval_curriculum_kt <- table(Eval_curriculum$Waardering[Eval_curriculum$Jaar==2014],
                            Eval_curriculum$Waardering[Eval_curriculum$Jaar==2019])
print(Eval_curriculum_kt)
```
<!-- ## OPENBLOK: /Maak-kruistabel.R -->

De koppen staan nu nog op alfabetische volgorde. Verander deze volgorde zodat de categorieën verlopen zoals de ordinale variabele.
<!-- ## OPENBLOK: Transformeer-kruistabel.R -->
```{r kruistabel ordinaal}
Eval_curriculum_kt <- Eval_curriculum_kt[c(1, 3, 4, 5, 2), c(1, 3, 4, 5, 2)]
print(Eval_curriculum_kt)
```
<!-- ## /OPENBLOK: Transformeer-kruistabel.R -->


Voer verolgens de test uit met `mcnemar.test()`.
<!-- ## OPENBLOK: McNemar-toets.R -->
```{r McNemar }
mcnemar.test(Eval_curriculum_kt)
```
<!-- ## /OPENBLOK: McNemar-toets.R -->

## Wilcoxon Signed Rank toets
Om de wilcoxon Signed Rank toets te doen moet de ordinale data worden getransformeerd naar numerieke data. Hiervoor gebruiken we de rang van de categorieën (5 voor erg goed, 1 voor erg slecht)
<!-- ## OPENBLOK: Wilcoxon-Signed-Rank-toets.R -->
```{r Wilcoxon Signed Rank voorbereiden}
Eval_curriculum$Waardering_num[Eval_curriculum$Waardering == "erg goed"] <- 5
Eval_curriculum$Waardering_num[Eval_curriculum$Waardering == "goed"] <- 4
Eval_curriculum$Waardering_num[Eval_curriculum$Waardering == "neutraal"] <- 3
Eval_curriculum$Waardering_num[Eval_curriculum$Waardering == "slecht"] <- 2
Eval_curriculum$Waardering_num[Eval_curriculum$Waardering == "erg slecht"] <- 1

wilcox.test(Eval_curriculum$Waardering_num[Eval_curriculum$Jaar == 2014],
            Eval_curriculum$Waardering_num[Eval_curriculum$Jaar == 2019],
            paired = TRUE)
```
<!-- ## /OPENBLOK: Wilcoxon-Signed-Rank-toets.R -->




# Toelichting op de output

# Rapportage