---
title: '18 Chi-kwadraat (trend)'
author: "© 2019, SURF Versnellingsagenda - Statistisch Handboek Hoger Onderwijs"
date: "`r format(Sys.time(), '%d-%m-%Y')`"
output:
  html_document:
    theme: lumen
    toc: yes
    toc_float: 
      collapsed: FALSE 
    number_sections: true
  keywords: [statistisch handboek, studiedata]
---

<style>
`r htmltools::includeHTML(paste0(here::here(),"/03. Includes/css/Stylesheet_SHHO.css"))`
</style>

```{r header, include = FALSE, echo = TRUE, results='asis'} 
paste0(here::here(),"/01. Includes/code/Header.R")
```

<!-- ## BLOK: Functiedefinities.R -->
```{r functiedefinities,include=FALSE, echo=TRUE}
library(stringr)
Round_and_format <- function(x, digits = 2) {
  x <- as.character(round(x, digits))
  x <- str_replace(x, "[.]", ",")
  return(x)
}
```
<!-- ## /BLOK: Functiedefinities.R -->

```{r aanmaken data, include=FALSE, echo=TRUE}
## De opleidingsdirecteur van de opleiding Geneeskunde wil weten welke groep eerstejaars het snelste afstudeert. Hij vergelijkt hierbij drie groepen (of twee): studenten die vanaf Biomedische Wetenschappen instromen, studenten die een tussenjaar hebben gehad en studenten die direct vanaf het vwo komen. De snelheid van afstuderen is geoperationaliseerd door vier categorieën: nominaal, nomaal + 1, nominaal + 2 en nominaal + meer dan 2

library(dplyr)
set.seed(1)
Nom_vwo <- c(rep(1, 160), rep(2, 140), rep(3, 60), rep(4, 22))
Nom_niet_vwo <- c(rep(1, 113), rep(2, 71), rep(3, 30), rep(4, 6))
Nominaal_num <- c(Nom_vwo, Nom_niet_vwo)
Nominaal_cat <- Nominaal_num
Nominaal_cat[Nominaal_cat == 1] <- "Nominaal"
Nominaal_cat[Nominaal_cat == 2] <- "Nominaal + 1"
Nominaal_cat[Nominaal_cat == 3] <- "Nominaal + 2"
Nominaal_cat[Nominaal_cat == 4] <- "Nominaal + 3 of meer"

direct_vwo <- c(rep(1, length(Nom_vwo)), rep(0, length(Nom_niet_vwo)))
Afstudeertijd <- data.frame( direct_vwo, Nominaal_cat, Nominaal_num)
colnames(Afstudeertijd) <- c("Direct van het VWO", "Nominaal_cat", "Nominaal_num")

Afstudeertijd <- sample_n(Afstudeertijd, nrow(Afstudeertijd))

```

# Toepassing

# Onderwijscasus

# Assumpties

# Uitvoering in R
Er is een dataset ingeladen genaamd

## De data bekijken
```{r data bekijken}

```

## Assumpties testen in R

```{r}

```

## Statistische toets in R
`prop.trend.test()` lijkt niet te doen wat we willen en is bovendien een erg oude en niet veel gebruikte functie. SPSS rekent chi-kwadraat voor lineariteit uit volgens advies van Agresti (1996).[^1] Het is echter maar de vraag hoe goed ze daar de correlatie berekenen.  Je zult namelijk de ordinale veriabele om moeten zetten in een numerieke. David Howell van de Universiteit van Vermont legt dit uit.[^2] Hij zet zijn ordinale variabele met 4 categorieën om in 1, 2, 3, 4. Chi-kwadraat kan worden gevonden door M^2 = (N - 1)r^2
```{r pearson}
cor.test(Afstudeertijd$`Direct van het VWO`, Afstudeertijd$Nominaal_num)
r <- cor(Afstudeertijd$`Direct van het VWO`, Afstudeertijd$Nominaal_num)
n <- nrow(Afstudeertijd)
chi <- (n - 1) * r^2
chi
```

Of via Kendall's tau als de afstanden tussen de waardedes in `Nominaal_num` niet als gelijk gezien mogen worden. De variabele wordt nog wel als ordinaal gezien:
```{r tau}
cor.test(Afstudeertijd$`Direct van het VWO`, Afstudeertijd$Nominaal_num, method = "kendall")
t <- cor(Afstudeertijd$`Direct van het VWO`, Afstudeertijd$Nominaal_num, method = "kendall")
n <- nrow(Afstudeertijd)
chi <- (n - 1) * t^2
chi

```

# Toelichting op de output

# Rapportage

[^1]: Agresti, A. (1996) An introduction to categorical data analysis. New York: Wiley.
[^2]: https://www.uvm.edu/~dhowell/StatPages/More_Stuff/OrdinalChisq/OrdinalChiSq.html