---
title: "Mann-Whitney U toets"
output:
  html_document:
    theme: lumen
    toc: yes
    toc_float: 
      collapsed: FALSE 
    number_sections: true
    includes:
      in_header: ["../01. Includes/html/nocache.html", "../01. Includes/html/favicon.html", "../01. Includes/html/analytics.html"]
  keywords: [statistisch handboek, studiedata]
---
<!-- ## CLOSEDBLOK: Functies.R -->
```{r functies, include = TRUE, echo = FALSE, results='asis', warning=FALSE, message=FALSE}
library(here)
if (!exists("Substitute_var")) {
  ## Installeer packages en functies
  source(paste0(here::here(), "/99. Functies en Libraries/00. Voorbereidingen.R"), echo = FALSE)
}
```
<!-- ## /CLOSEDBLOK: Functies.R -->

<!-- ## CLOSEDBLOK: CSS -->
<style>
`r htmltools::includeHTML(paste0(here::here(),"/01. Includes/css/Stylesheet_SHHO.css"))`
</style>
<!-- ## /CLOSEDBLOK: CSS -->

<!-- ## CLOSEDBLOK: Header.R -->
```{r header, include = TRUE, echo = FALSE, results='asis', code =  readLines(paste0(here::here(),"/01. Includes/code/Header.R"))} 
```
<!-- ## /CLOSEDBLOK: Header.R -->

<!-- ## CLOSEDBLOK: Status.R -->
```{r status, include = TRUE, echo = FALSE, results='asis', code =  readLines(paste0(here::here(),"/01. Includes/code/Status.R"))} 
```
<!-- ## /CLOSEDBLOK: Status.R -->

<!-- ## CLOSEDBLOK: Reticulate.R -->

<!-- ## /CLOSEDBLOK: Reticulate.R -->

<!-- ## OPENBLOK: Data-aanmaken.R -->
```{r aanmaken data, include=FALSE, echo=TRUE}
source(paste0(here::here(),"/01. Includes/data/23.R"))
```
<!-- ## /OPENBLOK: Data-aanmaken.R -->
# Toepassing
Gebruik de *Mann-Whitney U toets* om te toetsen of twee ongepaarde groepen van elkaar verschillen op een ordinale variabele. Een alternatief voor een vergelijking van twee groepen op een ordinale variabele is de *chi-kwadraat toets voor onafhankelijkheid* of de *Fisher-Freeman-Halton toets* (bij een laag aantal observaties). Bij deze toetsen wordt echter geen rekening gehouden met de ordening van de categorieën van de ordinale variabele: de variabele wordt behandeld als een nominale variabele.

# Onderwijscasus
<div id ="casus">
Bij de hbo lerarenopleiding Frans leren studenten bij het vak Gesprekstechnieken om gesprekken te voeren in een praktijksetting. Aan het einde van het vak worden zij beoordeeld op basis van een mentorgesprek met een acteur waarin zij de aangeleerde vaardigheden in de praktijk kunnen toepassen. In vakevaluaties wordt vaak door mannen aangegeven dat ze het vak als erg moeilijk ervaren. Daarom wil de hoofddocent graag uitzoeken of er verschillen zijn tussen manen en vrouwen wat betreft de beoordeling van de gesprekstechnieken.

Dit onderzoek vertaalt zich in de volgende combinatie van hypothesen, waarbij de nulhypothese zo geformuleerd is dat er geen effect is en de alternatieve hypothese zo geformuleerd is dat er een effect is wat overeenkomt met de verwachting van de onderzoeker.

*H~0~*: Er is geen verschil tussen mannen en vrouwen wat betreft het gemiddelde rangnummer van de beoordelingen van gesprekstechnieken.

*H~A~*: Er is een verschil tussen mannen en vrouwen wat betreft het gemiddelde rangnummer van de beoordelingen van gesprekstechnieken. De beoordelingen zijn hoger voor mannen of vrouwen.
</div>

# Assumpties

Het meetniveau van de afhankelijke variabele is ordinaal[^12] of continu.[^9] In deze toetspagina staat een casus met ordinale data centraal; een casus met continue data is te vinden in [een andere toetspagina](08-Mann-Whitney-U-toets-R.html).

Om de *Mann-Whitney U toets* uit te voeren met een ordinale afhankelijke variabele, moet deze variabele omgezet worden in getallen. Wanneer er drie categorieën zijn, worden ze genummerd van 1 tot en met 3 op basis van de ordening van de variabele. De categorieën onvoldoende, voldoende en goed worden dan omgezet in 1, 2 en 3 respectievelijke. Met behulp van deze getallen worden verschilscores berekend per observatie-eenheid. Een persoon die van onvoldoende naar goed gaat, krijgt als verschilscore 2. Hierbij wordt impliciet aangenomen dat de afstand tussen alle categorieën even groot is. In andere woorden, het verschil tussen onvoldoende en voldoende is even groot als het verschil tussen voldoende en goed. Bij de *chi-kwadraat toets voor onafhankelijkheid* en de *Fisher-Freeman_Halton toets* wordt deze aanname niet gedaan, maar wordt de ordinale variabele als nominaal beschouwd. De *Mann-Whitney U toets* maakt een rangschikking van alle observaties van beide groepen samengevoegd en telt vervolgens apart de rangnummers op voor de observaties in beide groepen. Met behulp van de groepsgroottes kan ook het gemiddelde rangnummer van beide groepen berekend worden. Het verschil tussen de gemiddelde rangnummers in beide groepen bepaalt de significantie van de toets.[^10]

# Effectmaat

De p-waarde geeft aan of een (mogelijk) verschil tussen twee groepen significant is. De grootte van het verschil of effect is echter ook relevant. Een effectmaat is een gestandaardiseerde maat die de grootte van een effect weergeeft, zodat effecten van verschillende onderzoeken met elkaar vergeleken kunnen worden.[^3] 

De *Mann-Whitney U toets* heeft als effectmaat *r*. Een indicatie om *r* te interpreteren is: rond 0,1 is het een klein effect, rond 0,3 is het een gemiddeld effect en rond 0,5 is het een groot effect.[^5] De effectmaat *r* wordt voor de *Mann-Whitney U toets* berekend door de
*z*-waarde behorend bij de *p*-waarde van de toets te delen door de wortel van
het aantal observaties, i.e. $\frac{z}{\sqrt{N}}$.[^5] Een correlatie tussen twee variabelen wordt vaak ook aangeduid met symbool *r*, maar beide varianten van *r* hebben een verschillende betekenis.

# Uitvoering 
<!-- ## TEKSTBLOK: Dataset-inladen.R-->
Er is een dataset `Beoordelingen_gesprekstechnieken` ingeladen met het aantal punten dat studenten in het tweede jaar halen.
<!-- ## /TEKSTBLOK: Dataset-inladen.R-->

## De data bekijken
<!-- ## TEKSTBLOK: Data-bekijken.R -->
Gebruik `head()` en `tail()` om de structuur van de data te bekijken.
<!-- ## /TEKSTBLOK: Data-bekijken.R -->
<!-- ## OPENBLOK: Data-bekijken.R -->
```{r data bekijken, collapse = TRUE}
## Eerste 6 observaties
head(Beoordelingen_gesprekstechnieken)
## Eerste 6 observaties
tail(Beoordelingen_gesprekstechnieken)
```
<!-- ## /OPENBLOK: Data-bekijken.R -->

<!-- ## TEKSTBLOK: Data-kruistabel1.R -->
Een kruistabel geeft de aantallen observaties weer voor de combinaties van de categorieën van de variabelen `Geslacht` en `Beoordeling`. In feite laat dit zien welke beoordelingen mannen en vrouwen krijgen. Maak de kruistabel met de functie `table()` met als argumenten de variabele `Beoordelingen_gesprekstechnieken$Geslacht` en de variabele `Beoordelingen_gesprekstechnieken$Beoordeling`.
<!-- ## /TEKSTBLOK: Data-kruistabel1.R -->

<!-- ## OPENBLOK: Data-kruistabel2.R -->

```{r kruistabel}
## Maak een kruistabel
Beoordelingen_kruistabel <- table(Beoordelingen_gesprekstechnieken$Geslacht, Beoordelingen_gesprekstechnieken$Beoordeling)

## Bepaal volgorde van de beoordelingen
Volgorde <- c("Onvoldoende", "Voldoende", "Goed")

## Print de kruistabel 
print(Beoordelingen_kruistabel[,Volgorde])

## Print een tabel met proporties, tweede argument 2 zorgt ervoor dat de 
## proporties per kolom berekend worden
prop.table(Beoordelingen_kruistabel[,Volgorde], 1)
```
<!-- ## /OPENBLOK: Data-kruistabel2.R -->

De kruistabel en bijbehorende kruistabel met proporties laten zien dat de gesprekstechnieken van vrouwen relatief iets vaker als goed beoordeeld worden en iets minder vaak als onvoldoende in vergelijking met de gesprechtstechnieken van mannen.


## De data visualiseren

Maak een staafdiagram om de verdeling van de beoordelingen aan het begin en eind van het vak visueel weer te geven.

<!-- ## OPENBLOK: Histogram1.R -->
```{r histogram, warnings=FALSE, message=FALSE}
## Histogram met ggplot2
library(ggplot2)

ggplot(Beoordelingen_gesprekstechnieken,
  aes(Beoordeling)) +
  geom_bar(color = "grey30",
                 fill = "#0089CF") +
  scale_x_discrete(limits = c("Onvoldoende", "Voldoende", "Goed")) +
  facet_wrap(~ Geslacht) +
  ylab("Frequentie") +
  labs(title = "Beoordeling van gesprekstechnieken voor mannen en vrouwen")
```
<!-- ## /OPENBLOK: Histogram1.R -->

Bij zowel mannen als vrouwen krijgen de meeste studenten de beoordeling goed. Het aantal studenten waarvan de gesprekstechnieken als onvoldoende wordt beoordeeld is beide groepen het laagst.

## Mann-Whitney U toets
<!-- ## TEKSTBLOK: Mann-Whitney-U-toets-1.R -->
Gebruik `wilcox.test()` om een *Mann-Whitney U toets* te doen.[^11] Het eerste argument bevat het aantal studiepunten van studenten met een Nederlandse vooropleiding `Studiepunten_studiejaar2$Studiepunten[Vooropleiding_Nederlands]`; het tweede argument het aantal studiepunten van studenten met een buitenlandse vooropleiding `Studiepunten_studiejaar2$Studiepunten[!Vooropleiding_Nederlands]`. Voer daarna het argument `paired = FALSE` omdat de steekproeven ongepaard zijn, het argument `alternative = "two.sided" ` vanwege de tweezijdige alternatieve hypothese en
het argument `conf.int = TRUE` om een schatting met bijbehorend betrouwbaarheidsinterval te geven voor de mediaan 
van de verschilscores.[^6]<sup>,</sup>[^7]
<!-- ## /TEKSTBLOK: Mann-Whitney-U-toets-1.R -->

<!-- ## OPENBLOK: Mann-Whitney-U-toets-2.R -->
```{r Mann Whitney U toets}
wilcox.test(Studiepunten_studiejaar2$Studiepunten[Vooropleiding_Nederlands], Studiepunten_studiejaar2$Studiepunten[!Vooropleiding_Nederlands], paired = FALSE, alternative = "two.sided", conf.int = TRUE)
```
<!-- ## /OPENBLOK: Mann-Whitney-U-toets-2.R -->
<!-- ## CLOSEDBLOK: Mann-Whitney-U-toets-3.R -->
```{r Mann Whitney U toets als object, include = FALSE}
wcx <- wilcox.test(Studiepunten_studiejaar2$Studiepunten[Vooropleiding_Nederlands], Studiepunten_studiejaar2$Studiepunten[!Vooropleiding_Nederlands], paired = FALSE, alternative = "two.sided", conf.int = TRUE)

vW_W <- Round_and_format_0decimals(wcx$statistic)
vW_P <- Round_and_format(wcx$p.value)
vW_est <- Round_and_format(wcx$estimate)
vW_lb <- Round_and_format(wcx$conf.int[1])
vW_ub <- Round_and_format(wcx$conf.int[2])
```
<!-- ## /CLOSEDBLOK: Mann-Whitney-U-toets-3.R -->

Bereken vervolgens de effectmaat *r* op basis van de p-waarde van de *Mann-Whitney U toets*.

<!-- ## OPENBLOK: Mann-Whitney-U-toets-4.R -->
```{r effectgrootte}
# Sla de p-waarde op
pwaarde <- wilcox.test(Studiepunten_studiejaar2$Studiepunten[Vooropleiding_Nederlands], 
            Studiepunten_studiejaar2$Studiepunten[!Vooropleiding_Nederlands],
            paired = FALSE,
            alternative = "two.sided",
            conf.int = TRUE)$p.value

# Bereken de effectmaat van de tweezijdige toets
r <- qnorm(pwaarde/2) / sqrt(nrow(Studiepunten_studiejaar2))
# Bereken de effectmaat van de eenzijdige toets
#r <- qnorm(pwaarde) / sqrt(nrow(Studiepunten_studiejaar2))

# Print de effectmaat
paste("De effectmaat is", abs(r))

```
<!-- ## /OPENBLOK: Mann-Whitney-U-toets-4.R -->

Bereken ten slotte het gemiddelde rangnummer van beide groepen. Beoordeel op basis van de gemiddelde rangnummers welke groep hogere waardes bevat.
<!-- ## OPENBLOK: Wilcoxon-signed-rank-toets3.R -->
```{r sommen, collapse = TRUE}
Rangnummer_Nederlandse_vooropleiding <- mean(rank(Studiepunten_studiejaar2$Studiepunten)[Vooropleiding_Nederlands])

Rangnummer_buitenlandse_vooropleiding <- mean(rank(Studiepunten_studiejaar2$Studiepunten)[!Vooropleiding_Nederlands])

# Print gemiddelde rangnummers
Rangnummer_Nederlandse_vooropleiding
Rangnummer_buitenlandse_vooropleiding
```
<!-- ## /OPENBLOK: Wilcoxon-signed-rank-toets3.R -->

<!-- ## TEKSTBLOK: Mann-Whitney-U-toets-4.R -->
* *W* = `r vW_W`, *p* = < 0,0001, *r* = `r Round_and_format(abs(r))`
* *p*-waarde < 0,05, dus de H~0~ wordt verworpen.[^8]
* Effectmaat is `r Round_and_format(abs(r))`, dus een klein tot gemiddeld effect
* Het gemiddelde rangnummer is `r Round_and_format(Rangnummer_Nederlandse_vooropleiding)` (*n*=`r vN_NL`) voor studenten met een Nederlandse vooropleiding en `r Round_and_format(Rangnummer_buitenlandse_vooropleiding)` (*n*=`r vN_Inter`) voor studenten met een buitenlandse vooropleiding. De verdeling van studenten met een Nederlandse vooropleiding bevat dus hogere waarden dan de verdeling van studenten met een buitenlandse vooropleiding.
* De mediaan van de verschilscores is `r vW_est` met een 
95%-betrouwbaarheidsinterval  van `r vW_lb` tot `r vW_ub`. Aangezien de verdelingen niet dezelfde vorm hebben, is de mediaan niet informatief en wordt deze niet opgenomen in de rapportage.
<!-- ## /TEKSTBLOK: Mann-Whitney-U-toets-4.R -->


# Rapportage
<!-- ## TEKSTBLOK: Rapportage.R -->
De *Mann-Whitney U toets* is uitgevoerd om te toetsen of het behaalde aantal studiepunten in het tweede jaar van de bachelor Business Administration hetzelfde is voor studenten met buitenlandse vooropleiding als voor studenten met Nederlandse vooropleiding. Uit de resultaten kan afgelezen worden dat er een significant verschil is tussen de verdelingen van het aantal studiepunten van studenten met een buitenlandse vooropleiding en met een Nederlandse vooropleiding, *W* = `r vW_W`, *p* < 0,0001, *r* = `r Round_and_format(abs(r))`. Er is een klein tot gemiddeld effect van het verschil in het land van vooropleiding op het aantal studiepunten. Het gemiddelde rangnummer is `r Round_and_format(Rangnummer_Nederlandse_vooropleiding)` (*n*=`r vN_NL`) voor studenten met een Nederlandse vooropleiding en `r Round_and_format(Rangnummer_buitenlandse_vooropleiding)` (*n*=`r vN_Inter`) voor studenten met een buitenlandse vooropleiding. Studenten met een Nederlandse vooropleiding lijken dus een hoger aantal studiepunten te halen in het tweede jaar dan studenten met een buitenlandse vooropleiding.  


<!-- ## /TEKSTBLOK: Rapportage.R -->

<!-- ## CLOSEDBLOK: Footer.R -->
```{r footer, include = TRUE, echo = FALSE, results='asis', code =  readLines(paste0(here::here(),"/01. Includes/code/Footer.R"))}
```
<!-- ## /CLOSEDBLOK: Footer.R -->
 
[^1]: Van Geloven, N. (13 maart 2018). *Mann-Whitney U toets*. [Wiki Statistiek Academisch Medisch Centrum](https://wikistatistiek.amc.nl/index.php/Mann-Whitney_U_toets).
[^2]: Onderscheidend vermogen, in het Engels power genoemd, is de kans dat de nulhypothese verworpen wordt wanneer de alternatieve hypothese 'waar' is.
[^3]: Field, A., Miles, J., & Field, Z. (2012). *Discovering statistics using R*. London: Sage publications.
[^5]: Allen, P. & Bennett, K. (2012). *SPSS A practical Guide version 20.0*. Cengage Learning Australia Pty Limited.
[^6]: De mediaan van de verschilscores kan bij twee ongepaarde steekproeven bijvoorbeeld geschat worden door alle *m x n* verschilscores te berekenen tussen *m* observaties uit de ene steekproef en *n* observaties uit de andere steekproef. De mediaan van deze *m x n* verschilscores is dan de schatting.
[^7]: Wikipedia (10 maart 2020). *Hogdes-Lehmann estimator*.[https://en.wikipedia.org/wiki/Hodges%E2%80%93Lehmann_estimator](https://en.wikipedia.org/wiki/Hodges%E2%80%93Lehmann_estimator) 
[^8]: In dit voorbeeld wordt uitgegaan van een waarschijnlijkheid van 95% c.q. een p-waardegrens van 0,05. De grens is naar eigen inzicht aan te passen; houd hierbij rekening met type I en type II fouten.
[^9]: Laerd Statistics (2018). *Mann-Whitney U Test using SPSS Statistics*. https://statistics.laerd.com/spss-tutorials/mann-whitney-u-test-using-spss-statistics.php
[^10]: Field, A. (2013). *Discovering statistics using IBM SPSS statistics*. Sage.
[^11]: Voor zowel de *Mann-Whitney U toets* als de [Wilcoxon signed rank toets](07-Wilcoxon-signed-rank-toets-I-R.html) wordt functie `wilcox.test()` in R gebruikt. Het verschil is dat de *Mann-Whitney U toets* wordt uitgevoerd met het argument `paired = FALSE` en de [Wilcoxon signed rank toets](07-Wilcoxon-signed-rank-toets-I-R.html) bij het argument `paired = TRUE`, aangezien de eerste toets ongepaarde groepen en de tweede toets gepaarde groepen vergelijkt.
[^12]: Een ordinale variabele is een categorische variabele waarbij de categorieën geordend kunnen worden. Een voorbeeld is de variabele beoordeling met de categorieën Onvoldoende, Voldoende, Goed en Uitstekend.
[^13]: De breedte van de staven van het histogram worden hier automatisch bepaald, maar kunnen handmatig aangepast worden. Aangezien de breedte van de staven bepalend zijn voor de indruk die de visualisatie geeft, is het verstandig om hier goed op te letten.