---
title: "Tekentoets"
output:
  html_document:
    theme: lumen
    toc: yes
    toc_float: 
      collapsed: FALSE 
    number_sections: true
    includes:
      in_header: ["../01. Includes/html/favicon.html", "../01. Includes/html/analytics.html"]
  keywords: [statistisch handboek, studiedata]
---

<!-- ## CLOSEDBLOK: Functies.R -->
```{r functies, include = TRUE, echo = FALSE, results='asis', warning=FALSE, message=FALSE}
library(here)
if (!exists("Substitute_var")) {
  ## Installeer packages en functies
  source(paste0(here::here(), "/99. Functies en Libraries/00. Voorbereidingen.R"), echo = FALSE)
}
```
<!-- ## /CLOSEDBLOK: Functies.R -->

<!-- ## CLOSEDBLOK: CSS -->
<style>
`r htmltools::includeHTML(paste0(here::here(),"/01. Includes/css/Stylesheet_SHHO.css"))`
</style>
<!-- ## /CLOSEDBLOK: CSS -->

<!-- ## CLOSEDBLOK: Header.R -->
```{r header, include = TRUE, echo = FALSE, results='asis', code =  readLines(paste0(here::here(),"/01. Includes/code/Header.R"))} 
```
<!-- ## /CLOSEDBLOK: Header.R -->

<!-- ## CLOSEDBLOK: Status.R -->
```{r status, include = TRUE, echo = FALSE, results='asis', code =  readLines(paste0(here::here(),"/01. Includes/code/Status.R"))} 
```
<!-- ## /CLOSEDBLOK: Status.R -->

```{r opmerking, include=FALSE, eval=FALSE}
# Onderwijscasus idee 2: Beoordelen studenten opleiding X positiever nadat ze met hun tutor hebben gesproken?
```

<!-- ## OPENBLOK: Data-aanmaken.R -->
```{r aanmaken data, include=FALSE, echo=TRUE}
source(paste0(here::here(),"/01. Includes/data/07.R"))
```
<!-- ## /OPENBLOK: Data-aanmaken.R -->

# Toepassing
Gebruik de *tekentoets* om te toetsen of de medianen van twee gepaarde groepen van elkaar verschillen.[^1] Deze toets is een alternatief voor de [gepaarde t-toets](02-Gepaarde-t-toets-R.html) wanneer de verschilscores van de gepaarde groepen niet normaal verdeeld zijn. De *Wilcoxon signed rank toets* kan ook gebruikt worden om het verschil tussen medianen van gepaarde groepen te toetsen. Deze toets heeft een hoger onderscheidend vermogen[^4], maar vereist dat de verdeling van de verschilscores symmetrisch is. De *tekentoets* kan ook gebruikt worden wanneer de verdeling niet symmetrisch is. 

# Onderwijscasus
<div id ="casus">
De directeur van de Academie Mens & Maatschappij wil bekijken hoe het inkomen van zijn alumni zich ontwikkelt nadat zij zijn afgestudeerd. Deze informatie is interessant om te gebruiken bij voorlichtingsactiviteiten van de Academie. Hij bekijkt het bruto jaarinkomen van de alumni 1 jaar na afstuderen en vergelijkt het met het bruto jaarinkomen 5 jaar na afstuderen. 
Dit onderzoek vertaalt zich in de volgende combinatie van hypothesen, waarbij de nulhypothese zo geformuleerd is dat er geen effect is en de alternatieve hypothese zo geformuleerd is dat er een effect is wat overeenkomt met de verwachting van de onderzoeker.

*H~0~*: De mediaan van het bruto jaarinkomen van de alumni van de Academie Mens & Maatschappij is in vier jaar tijd gelijk gebleven.  
*H~A~*: De mediaan van het bruto jaarinkomen van de alumni van de Academie Mens & Maatschappij is in vier jaar veranderd. 
</div>

# Assumpties

Het meetniveau van de variabelen is continu.[^2]


# Uitvoering
<!-- ## TEKSTBLOK: Dataset-inladen.R-->
Er is data ingeladen met het bruto jaarinkomen van alumni van de Academie Mens & Maatschappij genaamd `Alumni_jaarinkomen`. De directeur wil kijken hoe het inkomen van zijn alumni zich ontwikkelt 4 jaar nadat zij afgestudeerd zijn. Meetmoment T~1~ is 1 jaar na afstuderen, meetmoment T~2~ is 5 jaar na afstuderen. 
<!-- ## /TEKSTBLOK: Dataset-inladen.R-->

## De data bekijken
<!-- ## TEKSTBLOK: Data-bekijken.R -->
Gebruik `head()` en `tail()` om de structuur van de data te bekijken.
<!-- ## /TEKSTBLOK: Data-bekijken.R -->

<!-- ## OPENBLOK: Data-bekijken.R -->
```{r data bekijken, collapse = TRUE}
## Eerste 6 observaties
head(Alumni_jaarinkomens)

## Laatste 6 observaties
tail(Alumni_jaarinkomens)
```
<!-- ## /OPENBLOK: Data-bekijken.R -->

<!-- ## OPENBLOK: Data-selecteren.R -->
<!-- ## TEKSTBLOK: Data-beschrijven.R-->
Bekijk de grootte en de mediaan  van de data met `length()` en `median()`. 
<!-- ## /TEKSTBLOK: Data-beschrijven.R-->
<!-- ## OPENBLOK: Data-selecteren.R-->
```{r data selecteren}
Alumni_jaarinkomens_T1 <- Alumni_jaarinkomens$Inkomen[Alumni_jaarinkomens$Meetmoment == "T1"]
Alumni_jaarinkomens_T2 <- Alumni_jaarinkomens$Inkomen[Alumni_jaarinkomens$Meetmoment == "T2"]
```
<!-- ## /OPENBLOK: Data-selecteren.R-->

<div class="col-container">
  <div class="col">
<!-- ## OPENBLOK: Data-beschrijven-1.R -->
```{r, data beschrijven 1, collapse=TRUE}
length(Alumni_jaarinkomens_T1)
median(Alumni_jaarinkomens_T1)
```
<!-- ## /OPENBLOK: Data-beschrijven-1.R -->
  </div>
  <div class="col">
<!-- ## OPENBLOK: Data-beschrijven-2.R -->
```{r Data beschrijven 2, collapse=TRUE}
length(Alumni_jaarinkomens_T2)
median(Alumni_jaarinkomens_T2)
```
<!-- ## /OPENBLOK: Data-beschrijven-2.R -->
  </div>
</div>
<!-- ## CLOSEDBLOK: Data-beschrijven-2.R -->
```{r data beschrijven als object, include=FALSE, echo=TRUE}
vMed_T1 <- median(Alumni_jaarinkomens_T1)
vN_T1 <- length(Alumni_jaarinkomens_T1)
vMed_T2 <- median(Alumni_jaarinkomens_T2)
vN_T2 <- length(Alumni_jaarinkomens_T2)
```
<!-- ## /CLOSEDBLOK: Data-beschrijven-2.R -->
<!-- ## TEKSTBLOK: Data-beschrijven.R-->
* Mediaan bruto jaarinkomen op T~1~: `r paste0("€",format(vMed_T1, scientific = FALSE))` 
* Mediaan bruto jaarinkomen op T~2~: `r paste0("€",format(vMed_T2, scientific = FALSE))` 
* Aangezien de gegevens gepaard zijn, zijn de groepsgroottes op beide meetmomenten gelijk: *n~T1~* = `r vN_T1` en *n~T2~* = `r vN_T2`
<!-- ## /TEKSTBLOK: Data-beschrijven.R-->

Geef de data visueel weer met een histogram en boxplot.

### Histogram

Maak een histogram om de verdeling van de bruto jaarinkomens van de alumni één jaar en vijf jaar na afstuderen visueel weer te geven.

<!-- ## OPENBLOK: Histogram1.R -->
```{r histogram, warnings=FALSE, message=FALSE}
## Histogram met ggplot2
library(ggplot2)

ggplot(Alumni_jaarinkomens,
  aes(x = Inkomen)) +
  geom_histogram(color = "grey30",
                 fill = "#0089CF") +
  facet_wrap(~ Meetmoment, labeller = labeller(Meetmoment = c(T1="Een jaar na afstudereren", T2="Vijf jaar na afstuderen"))) +
  geom_density(alpha = .2, adjust = 1) +
  ylab("Frequentiedichtheid") +
  labs(title = "Bruto jaarinkomen alumni Mens & Maatschappij")
```
<!-- ## /OPENBLOK: Histogram1.R -->

Op beide meetmomenten is te zien dat de meeste alumni tussen de 0 en €60.000 euro per jaar verdienen en dat een paar alumni hier ver boven zit. Beide verdelingen hebben één top, maar zijn niet symmetrisch door de lange staart aan de rechterkant van de verdeling. Beide verdeling lijken qua vorm en spreiding sterk op elkaar.

Maak vervolgens een histogram van de verschilscores.

<!-- ## OPENBLOK: Histogram2.R -->
```{r histogram2, warnings=FALSE, message=FALSE}
# Maak een dataset met de verschilscores
Alumni_verschilscores <- data.frame(Verschilscores = Alumni_jaarinkomens$Inkomen[Alumni_jaarinkomens$Meetmoment == "T2"] - Alumni_jaarinkomens$Inkomen[Alumni_jaarinkomens$Meetmoment == "T1"])

## Histogram met ggplot2
library(ggplot2)

ggplot(Alumni_verschilscores,
  aes(x = Verschilscores)) +
  geom_histogram(color = "grey30",
                 fill = "#0089CF") +
  geom_density(alpha = .2, adjust = 1) +
  ylab("Frequentiedichtheid") +
  labs(title = "Verschilscores bruto jaarinkomen alumni Mens & Maatschappij")
```
<!-- ## /OPENBLOK: Histogram2.R -->

De verdeling van de verschilscores bevat voornamelijk positieve waarden en een paar negatieve waarden; de meeste alumni zijn er dus in bruto jaarinkomen op vooruitgegaan. De verdeling heeft een lange staart aan de rechterkant en is dus niet symmetrisch. 



## Tekentoets
<!-- ## TEKSTBLOK: Wilcoxon-signed-rank-toets.R -->
Voer de *Wilcoxon signed rank toets* uit om de vraag te beantwoorden of de verdeling van de bruto jaarinkomens van alumni in vier jaar veranderd zijn. Gebruik om aan te geven dat de twee meetmomenten aan elkaar gepaard zijn het argument `paired = TRUE`.  Toets tweezijdig door het argument `alternative = "two.sided"` te gebruiken.
<!-- ## /TEKSTBLOK: Wilcoxon-signed-rank-toets.R -->

<!-- ## OPENBLOK: Wilcoxon-signed-rank-toets.R -->
```{r wilcox test}
wilcox.test(Inkomen ~ Meetmoment, Alumni_jaarinkomens, 
            paired = TRUE, alternative = "two.sided")
```
<!-- ## /OPENBLOK: Wilcoxon-signed-rank-toets.R -->

<!-- ## OPENBLOK: Wilcoxon-signed-rank-toets2.R -->
Bereken de effectmaat *r* vervolgens op basis van de *p*-waarde van de *Wilcoxon signed rank toets*.
```{r effectgrootte}
# Sla de p-waarde op
pwaarde <- wilcox.test(Inkomen ~ Meetmoment, Alumni_jaarinkomens, 
                       paired = TRUE, alternative = "two.sided")$p.value

# Bereken de effectgrootte voor een tweezijdige toets
r <- abs(qnorm(pwaarde/2)) / sqrt(length(Alumni_jaarinkomens_T1))
# Bereken de effectgrootte voor een eenzijdige toets
#r <- abs(qnorm(pwaarde)) / sqrt(length(Alumni_jaarinkomens_T1))

# Print de effectgrootte
paste("De effectmaat is", r)

```
<!-- ## /OPENBLOK: Wilcoxon-signed-rank-toets2.R -->

Bereken de aantallen en de sommen van positieve en negatieve rangschikkingen op basis van de verschilscores.

<!-- ## OPENBLOK: Wilcoxon-signed-rank-toets3.R -->
```{r sommen}
# Bereken verschilscores
Verschilscores <- Alumni_jaarinkomens$Inkomen[Alumni_jaarinkomens$Meetmoment == "T2"] - Alumni_jaarinkomens$Inkomen[Alumni_jaarinkomens$Meetmoment == "T1"]

# Rangschik de absolute waarden van verschilscores
Rangschikkingen <- rank(abs(Verschilscores))

# Maak een vector met daarin de tekens (plus of min) van verschilscores)
Tekens <- sign(Verschilscores)

# Bereken de het aantal en de som van de positieve rangschikkingen
N_positief <- length(Tekens[Tekens == 1])
Som_positief <- sum(Rangschikkingen[Tekens == 1])

# Bereken de het aantal en de som van de negatieve rangschikkingen
N_negatief <- length(Tekens[Tekens == -1])
Som_negatief <- sum(Rangschikkingen[Tekens == -1])

print(round(Som_positief))

```
<!-- ## /OPENBLOK: Wilcoxon-signed-rank-toets3.R -->


<!-- ## CLOSEDBLOK: Wilcoxon-signed-rank-toets.R -->
```{r wilcox test als object, include=FALSE, echo=TRUE}
wilcox <- wilcox.test(Inkomen ~ Meetmoment, Alumni_jaarinkomens, paired=TRUE, alternative = "two.sided")
vVstatistic <- Round_and_format(wilcox$statistic)
```
<!-- ## /CLOSEDBLOK: Wilcoxon-signed-rank-toets.R -->
<!-- ## TEKSTBLOK: Wilcoxon-signed-rank-toets.R -->
* *V* = `r vVstatistic`, p < 0,0001 , *r* = `r Round_and_format(r)`
* De toetsstatistiek *V* is in deze casus gelijk aan de som van de negatieve rangschikkingen
* Het aantal positieve rangschikkingen is `r N_positief`; de som is `r format(round(Som_positief), scientific = FALSE)`
* Het aantal negatieve rangschikkingen is `r N_negatief`; de som is `r round(Som_negatief)`
* p-waarde < 0,05, dus de H~0~ wordt verworpen[^9]
* Effectmaat is `r Round_and_format(r)`, dus een groot effect


<!-- ## /TEKSTBLOK: Wilcoxon-signed-rank-toets.R -->

# Rapportage
<!-- ## TEKSTBLOK: Rapportage.R -->
De *Wilcoxon signed rank toets* is uitgevoerd om de vraag te beantwoorden of de verdeling van het bruto jaarinkomen van de alumni van de Academie Mens & Maatschappij in vier jaar tijd is veranderd De resultaten van de toets laten zien dat er een statistisch significant verschil is tussen het bruto jaarinkomen van de alumni van de Academie Mens & Maatschappij één jaar en vijf jaar na afstuderen, *V* = `r vVstatistic`, *p* < 0,0001, *r* = `r Round_and_format(r)`. Er zijn `r N_positief` alumni die vijf jaar na afstuderen meer verdienen dan één jaar na afstuderen (som van rangschikkingen is `r format(round(Som_positief), scientific = FALSE)`) en er zijn `r N_negatief` alumni die vijf jaar na afstuderen minder verdienen dan één jaar na afstuderen (som van rangschikkingen is `r Som_negatief`). Alumni lijken dus meer te verdienen wanneer ze vijf jaar afgestudeerd zijn.
<!-- ## /TEKSTBLOK: Rapportage.R -->

<!-- ## CLOSEDBLOK: Footer.R -->
```{r footer, include = TRUE, echo = FALSE, results='asis', code =  readLines(paste0(here::here(),"/01. Includes/code/Footer.R"))}
```
<!-- ## /CLOSEDBLOK: Footer.R -->

[^1]: Van Geloven, N. (25 september2013). *Wilcoxon signed rank toets* [Wiki Statistiek Academisch Medisch Centrum](https://wikistatistiek.amc.nl/index.php/Wilcoxon_signed_rank_toets).
[^2]: Laerd Statistics (2018). *Sign Test using SPSS Statistics*. https://statistics.laerd.com/spss-tutorials/sign-test-using-spss-statistics.php
[^3]: Universiteit van Amsterdam (7 juli 2014). *Kruskal-Wallis Test*. [UvA Wiki Methodologiewinkel](https://wiki.uva.nl/methodologiewinkel/index.php/Kruskal-Wallis_Test).
[^4]: Onderscheidend vermogen, in het Engels power genoemd, is de kans dat de nulhypothese verworpen wordt wanneer de alternatieve hypothese waar is.  
[^5]: Field, A., Miles, J., & Field, Z. (2012). *Discovering statistics using R*. London: Sage publications.
[^7]: Allen, P. & Bennett, K. (2012). *SPSS A practical Guide version 20.0*. Cengage Learning Australia Pty Limited.
[^8]: Outliers (13 augustus 2016). [UvA Wiki Methodologiewinkel](https://wiki.uva.nl/methodologiewinkel/index.php/Outliers).
[^9]: In dit voorbeeld wordt uitgegaan van een waarschijnlijkheid van 95% c.q. een p-waardegrens van 0,05. De grens is naar eigen inzicht aan te passen; houd hierbij rekening met type I en type II fouten.
[^10]: Uitbijters kunnen bepalend zijn voor de uitkomst van toetsen. Bekijk of de uitbijters valide uitbijters zijn en niet een meetfout of op een andere manier incorrect verkregen data. Het weghalen van uitbijters kan de uitkomst ook vertekenen, daarom is het belangrijk om verwijderde uitbijters te melden in een rapport. 




[^1]: Van Geloven, N. (25 september2013). *Wilcoxon signed rank toets* [Wiki Statistiek Academisch Medisch Centrum](https://wikistatistiek.amc.nl/index.php/Wilcoxon_signed_rank_toets).
[^2]: Laerd Statistics (2018). *Wilcoxon Signed-Rank Test using SPSS Statistics*. https://statistics.laerd.com/spss-tutorials/wilcoxon-signed-rank-test-using-spss-statistics.php  
[^3]: Universiteit van Amsterdam (7 juli 2014). *Kruskal-Wallis Test*. [UvA Wiki Methodologiewinkel](https://wiki.uva.nl/methodologiewinkel/index.php/Kruskal-Wallis_Test).
[^4]: Onderscheidend vermogen, in het Engels power genoemd, is de kans dat de nulhypothese verworpen wordt wanneer de alternatieve hypothese waar is.  
[^5]: Field, A., Miles, J., & Field, Z. (2012). *Discovering statistics using R*. London: Sage publications.
[^6]: De effectmaat *r* wordt voor de *Wilcoxon signed rank toets* berekend door de
*z*-waarde behorend bij de *p*-waarde van de toets te delen door de wortel van
het aantal observatie-eenheden, i.e. $\frac{z}{\sqrt{N}}$.
[^7]: Allen, P. & Bennett, K. (2012). *SPSS A practical Guide version 20.0*. Cengage Learning Australia Pty Limited.
[^9]: In dit voorbeeld wordt uitgegaan van een waarschijnlijkheid van 95% c.q. een p-waardegrens van 0,05. De grens is naar eigen inzicht aan te passen; houd hierbij rekening met type I en type II fouten.
[^11]: Statistics How To (27 mei 2018). *One Sample Median Test*. [Statistics How to](https://www.statisticshowto.datasciencecentral.com/one-sample-median-test/).
[^12]: Divine, G. W., Norton, H. J., Barón, A. E., & Juarez-Colunga, E. (2018). *The Wilcoxon–Mann–Whitney procedure fails as a test of medians*. The American Statistician, 72(3), 278-286.



