---
title: "Wilcoxon signed rank toets"
output:
  html_document:
    theme: lumen
    toc: yes
    toc_float: 
      collapsed: FALSE 
    number_sections: true
    includes:
      in_header: ["../01. Includes/html/favicon.html", "../01. Includes/html/analytics.html"]
  keywords: [statistisch handboek, studiedata]
---

<!-- ## CLOSEDBLOK: Functies.R -->
```{r functies, include = TRUE, echo = FALSE, results='asis', warning=FALSE, message=FALSE}
library(here)
if (!exists("Substitute_var")) {
  ## Installeer packages en functies
  source(paste0(here::here(), "/99. Functies en Libraries/00. Voorbereidingen.R"), echo = FALSE)
}
```
<!-- ## /CLOSEDBLOK: Functies.R -->

<!-- ## CLOSEDBLOK: CSS -->
<style>
`r htmltools::includeHTML(paste0(here::here(),"/01. Includes/css/Stylesheet_SHHO.css"))`
</style>
<!-- ## /CLOSEDBLOK: CSS -->

<!-- ## CLOSEDBLOK: Header.R -->
```{r header, include = TRUE, echo = FALSE, results='asis', code =  readLines(paste0(here::here(),"/01. Includes/code/Header.R"))} 
```
<!-- ## /CLOSEDBLOK: Header.R -->

<!-- ## CLOSEDBLOK: Status.R -->
```{r status, include = TRUE, echo = FALSE, results='asis', code =  readLines(paste0(here::here(),"/01. Includes/code/Status.R"))} 
```
<!-- ## /CLOSEDBLOK: Status.R -->

<!-- ## OPENBLOK: Data-aanmaken.R -->
```{r aanmaken data, include=FALSE, echo=TRUE}
source(paste0(here::here(),"/01. Includes/data/06.R"))
```
<!-- ## /OPENBLOK: Data-aanmaken.R -->

# Toepassing

Gebruik de *Wilcoxon signed rank toets* om de mediaan van een steekproef te vergelijken met een bekende mediaan of norm in een populatie.[^1] Deze toets is een alternatief voor de [one sample t-toets](01-One-sample-t-toets-R.html) wanneer de data niet normaal verdeeld is. De [tekentoets](26-Tekentoets-I-R.html) kan ook gebruikt worden om de mediaan van een steekproef te vergelijken met een bekende mediaan. Deze toets heeft een lager onderscheidend vermogen[^2], maar stelt geen eisen aan de verdeling van de data. De *Wilcoxon signed rank toets* heeft een hoger onderscheidend vermogen, maar vereist dat de data een symmetrische verdeling volgt.


# Onderwijscasus
<div id ="casus">
De opleidingsdirecteur van de school voor Journalistiek is benieuwd wat alumni verdienen ten opzichte van de gemiddelde Nederlander. Daarom wil zij de jaarinkomens van oud-studenten vergelijken met het modale inkomen van €36.000.[^2] Op deze manier vergaart zij meer informatie over het succes op de arbeidsmarkt na de opleiding Journalistiek.

Dit onderzoek vertaalt zich in de volgende combinatie van hypothesen, waarbij de nulhypothese zo geformuleerd is dat er geen effect is en de alternatieve hypothese zo geformuleerd is dat er een effect is wat overeenkomt met de verwachting van de onderzoeker.

*H~0~*: De mediaan van het jaarinkomen van alumni Journalistiek is gelijk aan €36.000, het modale jaarinkomen in Nederland.

*H~A~*: De mediaan van het jaarinkomen van alumni Journalistiek is niet gelijk aan €36.000, het modale jaarinkomen in Nederland. 
</div>

# Assumpties

Het meetniveau van de variabele is continu en de verdeling van de data is symmetrisch.

## Verdeling data

De *Wilcoxon signed rank toets* is een nonparametrische toets en gebruikt de rangschikking van de data om een hypothese te toetsen. Door een rangschikking te gebruiken, hoeft de data niet normaal verdeeld te zijn en is de toets minder gevoelig voor de invloed van uitbijters.[^3]<sup>,</sup>[^4] Bij het gebruiken van de *Wilcoxon signed rank toets* als alternatief voor de [one sample t-toets](01-One-sample-t-toets-R.html), wordt van elke observatie de verwachte mediaan (het modale jaarinkomen van €36.000) afgetrokken. Er zijn alumni die meer dan dit modale jaarinkomen verdienen en alumni die minder verdienen; er zijn dus positieve en negatieve verschillen. Vervolgens worden de absolute waardes van de verschillen gerangschikt op grootte waarbij een hogere waarde een hogere rangschikking krijgt. Voor alle positieve verschillen en negatieve verschillen worden de rangschikkingen opgeteld. Ten slotte worden beide sommen van rangschikkingen vergeleken en dit verschil bepaalt uiteindelijk de significantie van de toets.

Om een hypothese te toetsen over de mediaan, vereist de *Wilcoxon signed rank toets* dat de data een symmetrische verdeling volgt. In dat geval is namelijk de gemiddelde rangschikking een goede benadering van de mediaan en kunnen de rangschikkingen gebruikt worden om de mediaan te toetsen. Echter, bij een scheve verdeling zegt de *Wilcoxon signed rank toets* niet veel over de mediaan, maar wel over de sommen van rangschikkingen van de positieve en negatieve verschillen, i.e. de som van rangschikkingen van alumni die meer dan modaal verdienen en de som van rangschikkingen van alumni die minder dan modaal verdienen.

Om dit te illustreren, zijn data gegenereerd van een symmetrische verdeling en scheve verdeling die beide een mediaan van nul hebben. De verdelingen zijn te vinden in Figuur 1. 

<div class="col-container">
  <div class = "col">
<!-- ## OPENBLOK: Verdeling1.R -->
``` {r symmetrische verdeling,  echo=FALSE}
set.seed(123)
vvv <- rnorm(1000, 0, 2)
vvv <- vvv - median(vvv)
plot(density(vvv), ylab = "Frequentiedichtheid", xlab = "Waarden", 
     main = "Symmetrische verdeling met nul als mediaan")
```
<!-- ## /OPENBLOK: Verdeling1.R -->
  </div>
  <div class = "col">
<!-- ## OPENBLOK: Verdeling2.R -->
``` {r scheve verdeling,  echo=FALSE}
set.seed(123)
lll <- rnorm(1000, 0, 2)
lll[sign(lll) == 1] <- 2*lll[sign(lll) == 1]
lll <- lll - median(lll)
plot(density(lll), ylab = "Frequentiedichtheid", xlab = "Waarden", 
     main = "Scheve verdeling met nul als mediaan")
```
<!-- ## /OPENBLOK: Verdeling2.R -->
  </div>
</div>
*Figuur 1. Een symmetrische (links) en scheve verdeling (rechts) waarbij de mediaan gelijk aan nul is.*


Om de methodiek van de *Wilcoxon signed rank toets* aan te tonen, worden de observaties voor beide verdelingen gerangschikt naar hun absolute waarden. Na het rangschikken van de absolute waarden, worden de rangschikkingen negatief gemaakt wanneer ze behoren tot een negatieve waarde in de data. Een histogram van deze rangschikkingen is voor beide verdelingen te vinden in Figuur 2. Bij de symmetrische verdeling is te zien dat de negatieve en positieve rangschikkingen evenwichtig zijn verdeeld; er zijn ongeveer evenveel negatieve als positieve rangschikkingen. Bij de scheve verdeling daarentegen zijn de negatieve en positieve rangschikkingen niet in balans. Er zijn relatief veel lage rangschikkingen aan de negatieve kant en weinig aan de positieve kant. En er zijn relatief veel hoge rangschikkingen bij de positieve waarde en weinig bij de negatieve waarden. De som van de rangschikkingen zal dus hoger zijn voor de positieve waarden en lager voor de negatieve waarden. De reden hiervoor is de scheefheid van de verdeling. Aangezien de positieve waarden in de staart zitten, zijn hier veel hoge waarden te vinden die corresponderen met de hoge rangschikkingen. Daardoor zitten de hoge rangschikkingen bij de positieve waarden.

<div class="col-container">
  <div class = "col">
<!-- ## OPENBLOK: Verdeling1.R -->
``` {r rang symmetrische verdeling,  echo=FALSE}
set.seed(123)
vvv <- rnorm(1000, 0, 2)
vvv <- vvv - median(vvv)
ranks <- sign(vvv)*rank(abs(vvv))
hist(ranks, breaks=10, xlab = "Rangschikkingen", ylab = "Frequentie",
     main = "Histogram met rangschikkingen symmetrische verdelingen")
```
<!-- ## /OPENBLOK: Verdeling1.R -->
  </div>
  <div class = "col">
<!-- ## OPENBLOK: Verdeling2.R -->
``` {r rang scheve verdeling,  echo=FALSE}
set.seed(123)
lll <- rnorm(1000, 0, 2)
lll[sign(lll) == 1] <- 2*lll[sign(lll) == 1]
lll <- lll - median(lll)
ranks <- sign(lll)*rank(abs(lll))
hist(ranks, breaks=10, xlab = "Rangschikkingen", ylab = "Frequentie",
     main = "Histogram met rangschikkingen scheve verdeling")
```
<!-- ## /OPENBLOK: Verdeling2.R -->
  </div>
</div>
*Figuur 2. De rangschikkingen van de symmetrische (links) en scheve verdeling (rechts) waarbij de mediaan gelijk aan nul is uit Figuur 1.*

Aangezien de data gegenereerd zijn met een mediaan gelijk aan nul, zou de *Wilcoxon signed rank toets* gebruikt kunnen worden om de hypothese te toetsen dat de mediaan gelijk aan nul is. Om een hypothese van de mediaan te toetsen, zou de *Wilcoxon signed rank toets* een goede toets moeten zijn voor de symmetrische verdeling en een minder goede toets voor de scheve verdeling. Dit blijkt ook uit de toetsresultaten in Figuur 3. De *Wilcoxon signed rank toets* is niet significant voor de symmetrische verdeling (*p* = `r Round_and_format(wilcox.test(vvv, mu = 0)$p.value)`) wat overeenkomt met de verwachting. Maar voor de scheve verdeling is de *Wilcoxon signed rank toets* wel significant (p < 0,0001), terwijl de mediaan gelijk aan nul is. Reden hiervoor is de asymmetrische verdeling die als gevolg heeft dat de som van rangschikkingen veel hoger is voor de positieve waarden dan voor de negatieve waarden.

Dit voorbeeld illustreert dat een hypothese over de mediaan alleen getoetst kan worden met de *Wilcoxon signed rank toets* als de verdeling van de data symmetrisch is. Gebruik bij een scheve verdeling de [tekentoets](26-Tekentoets-I-R.html) als het doel is een hypothese over de mediaan te toetsen.


<div class="col-container">
  <div class = "col">
<!-- ## OPENBLOK: Verdeling1.R -->
``` {r wilcox symmetrische verdeling,  echo=FALSE}
set.seed(123)
vvv <- rnorm(1000, 0, 2)
vvv <- vvv - median(vvv)
ranks <- sign(vvv)*rank(abs(vvv))
wilcox.test(vvv, mu = 0)
```
<!-- ## /OPENBLOK: Verdeling1.R -->
  </div>
  <div class = "col">
<!-- ## OPENBLOK: Verdeling2.R -->
``` {r wilcox scheve verdeling,  echo=FALSE}
set.seed(123)
lll <- rnorm(1000, 0, 2)
lll[sign(lll) == 1] <- 2*lll[sign(lll) == 1]
lll <- lll - median(lll)
ranks <- sign(lll)*rank(abs(lll))
wilcox.test(lll, mu = 0)
```
<!-- ## /OPENBLOK: Verdeling2.R -->
  </div>
</div>
*Figuur 3. Resultaten van de Wilcoxon signed rank toets met de nulhypothese dat de mediaan gelijk aan nul is voor de symmetrische (links) en scheve verdeling (rechts) uit Figuur 1.*




# Uitvoering in R
Er is data ingeladen met jaarlijkse bruto inkomens van alumni van de school voor Journalistiek genaamd `Jaarlijks_inkomen`. De directeur wil kijken hoe haar oud-studenten scoren ten opzichte van gemiddelde inkomens in Nederland.

## De data bekijken
<!-- ## TEKSTBLOK: Data-bekijken.R -->
Gebruik `head()` en `tail()` om de data te bekijken.
<!-- ## /TEKSTBLOK: Data-bekijken.R -->

<!-- ## OPENBLOK: Data-bekijken.R -->
```{r data bekijken, collapse = TRUE}
## Eerste 6 observaties
head(Jaarlijks_inkomen)

## Laatste 6 observaties
tail(Jaarlijks_inkomen)
```
<!-- ## /OPENBLOK: Data-bekijken.R -->

<!-- ## TEKSTBLOK: Data-beschrijven.R -->
Inspecteer de data met `mean()`, `sd()`, `median()` en `length()` om meer inzicht te krijgen in de dataa.
<!-- ## /TEKSTBLOK: Data-beschrijven.R -->

<!-- ## OPENBLOK: Data-beschrijven.R -->
```{r data beschrijven, collapse=TRUE}
mean(Jaarlijks_inkomen)
sd(Jaarlijks_inkomen)
median(Jaarlijks_inkomen)
length(Jaarlijks_inkomen)
```
<!-- ## /OPENBLOK: Data-beschrijven.R -->
<!-- ## CLOSEDBLOK: Data-beschrijven2.R -->
```{r Var beschrijven, include=FALSE, echo=TRUE}
vMean <- Round_and_format(mean(Jaarlijks_inkomen))
vSD   <- Round_and_format(sd(Jaarlijks_inkomen))
vN    <- Round_and_format(length(Jaarlijks_inkomen))
vMed  <- Round_and_format(median(Jaarlijks_inkomen))
```
<!-- ## /CLOSEDBLOK: Data-beschrijven2.R -->

<!-- ## TEKSTBLOK: Datatekst-beschrijven2.R -->
Het gemiddelde jaarinkomen van de alumni is `r paste("€", vMean, sep="")` met een standaardafwijking van `r paste("€", vSD, sep="")` (*n* = `r vN`). De mediaan van het inkomen is `r paste("€", vMed, sep="")`.
<!-- ## /TEKSTBLOK: Datatekst-beschrijven2.R -->

## Normaliteit visualiseren en testen

De *tekentoets* is een alternatief voor de [one-sample t-toets](01-One-sample-t-toets-R.html) wanneer de data geen normale verdeling volgt. Hoewel het visueel inspecteren en testen van normaliteit [^3] niet vereist is, is het nuttig om de verdeling van de data te visualiseren en te vergelijken met de normaalverdeling.

### Histogram
Geef de verdeling van de data weer in een histogram. Focus bij het analyseren van een histogram op de symmetrie van de verdeling, de hoeveelheid toppen (modaliteit) en mogelijke uitbijters. Een normale verdeling is symmetrisch, heeft één top en geen uitbijters.[^6]<sup>, </sup>[^7]
<!-- ## OPENBLOK: Histogram.R -->
```{r histogram, warning=FALSE, message=FALSE}
## Histogram met ggplot2
library(ggplot2)

ggplot(data.frame(Jaarlijks_inkomen), 
       aes(x = Jaarlijks_inkomen)) +
  geom_histogram(aes(y = ..density..),
                 binwidth = 10000, 
                 color = "white", 
                 fill = "#158CBA") +
  geom_density(alpha = .2, adjust = 1) +
  ylab("Frequentiedichtheid") +
  xlab("Jaarlijks_inkomen") +
scale_x_continuous(labels = as.character(seq(20000, 100000, 20000)), 
                   breaks = seq(20000, 100000, 20000)) +
labs(title = "Jaarinkomen alumni Journalistiek", 
     subtitle = "")

```
<!-- ## /OPENBLOK: Histogram.R -->

De verdeling heeft één top en geen uitbijters. De histogram laat echter ook zien dat de verdeling een langere staart aan de rechterkant heeft en dus enigszins afwijkt van de (symmetrische) normaalverdeling. Aangezien de verdeling niet symmetrisch is, kan de *Wilcoxon signed rank toets* niet gebruikt worden om een hypothese over de mediaan te toetsen.

## Toetsen van normaliteit
Om te controleren of de data normaal verdeeld zijn, kan de normaliteit getoetst worden. Twee veelgebruikte toetsen zijn de *Kolmogorov-Smirnov test* en de *Shapiro-Wilk test*. Toets normaliteit met de *Kolmogorov-Smirnov test*.

### Kolmogorov-Smirnov test

De *Kolmogorov-Smirnov test* toetst het verschil tussen twee verdelingen. Standaard toetst deze test het verschil tussen een normale verdeling en de verdeling van de steekproef. De Lilliefors correctie is vereist als het gemiddelde en de standaardafwijking niet van tevoren bekend of bepaald zijn, wat meestal het geval is bij een steekproef. Als de p < 0,05 is, is de verdeling van de data statistisch significant verschillend van de normale verdeling.

<!-- ## OPENBLOK: Library-nortest.R -->
```{r normaliteit, warning=FALSE}
library(nortest)
lillie.test(Jaarlijks_inkomen)
```
<!-- ## /OPENBLOK: Library-nortest.R -->
De p-waarde van de *Kolmogorov-Smirnov test* is kleiner dan 0,0001, dus de data zijn niet normaal verdeeld. Naast deze test, kan de *Shapiro-Wilk test* ook gebruikt worden om normaliteit te testen. Gebruik bij normaal verdeelde data de [one-sample t-toets](01-One-sample-t-toets-R.html).

# Tekentoets 
Voer een tweezijdige *tekentoets* uit om te bepalen of het mediane jaarinkomen van de alumni Journalistiek hoger ligt dan het modale inkomen van €36.000. Gebruik de `binom.test` functie [^4] met de volgende argumenten: het aantal alumni dat een hoger jaarinkomen heeft dan het modale inkomen van €36.000 `boven_modaal`, het totale aantal alumni `totaal_alumni` (gelijk aan de steekproefgrootte) en `alternative="two.sided"` om een tweezijdige alternatieve hypothese te toetsen.

<!-- ## OPENBLOK: Tekentoets.R -->
```{r Tekentoets}
boven_modaal  <- length(Jaarlijks_inkomen[Jaarlijks_inkomen > 36000])
totaal_alumni <- length(Jaarlijks_inkomen)

binom.test(boven_modaal, totaal_alumni, alternative = "two.sided")
```
<!-- ## /OPENBLOK: Tekentoets.R -->

<!-- ## CLOSEDBLOK: Tekentoets.R -->
```{r T-test als object, echo = FALSE}
boven_modaal  <- length(Jaarlijks_inkomen[Jaarlijks_inkomen > 36000])
totaal_alumni <- length(Jaarlijks_inkomen)

b <- binom.test(boven_modaal, totaal_alumni, alternative = "two.sided")

vD_waarde <- Round_and_format(b$statistic)
vN <- b$parameter
vDF <- b$parameter
vconf.int1 <- Round_and_format(b$conf.int[1])
vconf.int2 <- Round_and_format(b$conf.int[2])
vProp <- Round_and_format(b$estimate)
```
<!-- ## /CLOSEDBLOK: Tekentoets.R -->

<!-- ## TEKSTBLOK: Tekentoets.R -->
* Van de `r totaal_alumni` alumni verdienen `r boven_modaal` alumni boven modaal, dit is een proportie van `r vProp`
* p-waarde < 0,0001, dus de H~0~ wordt verworpen [^5]
* 95%-betrouwbaarheidsinterval: bij het herhalen van het onderzoek zal in 95% van de gevallen de proportie van alumni data boven modaal verdient in het interval vallen. In deze casus is het interval tussen `r paste(vconf.int1, "0", sep = "")` en `r vconf.int2`.

<!-- ## /TEKSTBLOK: Tekentoets.R -->


# Rapportage

De *tekentoets* is uitgevoerd om te toetsen of het mediane inkomen van alumni van de opleiding Journalistiek veschilt van het modale inkomen in Nederland van €36.000.Van de `r totaal_alumni` alumni verdienen `r boven_modaal` alumni boven modaal, *p* < 0,0001. Dit is een proportie van `r vProp` met bijbehorend 95%-betrouwbaarheidsinterval van `r paste(vconf.int1, "0", sep = "")` tot `r vconf.int2`. Deze resultaten duiden op een significant verschil tussen het mediane jaarinkomen van alumni van de opleiding Journalistiek en het mediane jaarinkomen van de gemiddelde Nederlander. De inkomens van de alumni lijken hoger te liggen dan dat van de gemiddelde Nederlander.

<!-- ## CLOSEDBLOK: Footer.R -->
```{r footer, include = TRUE, echo = FALSE, results='asis', code =  readLines(paste0(here::here(),"/01. Includes/code/Footer.R"))}
```
<!-- ## /CLOSEDBLOK: Footer.R -->


[^1]: Statistics How To (27 mei 2018). *One Sample Median Test*. [Statistics How to](https://www.statisticshowto.datasciencecentral.com/one-sample-median-test/).
[^2]: Onderscheidend vermogen, in het Engels power genoemd, is de kans dat de nulhypothese verworpen wordt wanneer de alternatieve hypothese waar is.  
[^3]: Outliers (13 augustus 2016). [UvA Wiki Methodologiewinkel](https://wiki.uva.nl/methodologiewinkel/index.php/Outliers).
[^4]: Uitbijters kunnen bepalend zijn voor de uitkomst van toetsen. Bekijk of de uitbijters valide uitbijters zijn en niet een meetfout of op een andere manier incorrect verkregen data. Het weghalen van uitbijters kan de uitkomst ook vertekenen, daarom is het belangrijk om verwijderde uitbijters te melden in een rapport.


[^1]: Van Geloven, N. (25 mei 2016). *Tekentoets* [Wiki Statistiek Academisch Medisch Centrum](https://wikistatistiek.amc.nl/index.php/Tekentoets). 
[^2]: Bruto modaal inkomen 2019, Centraal Planbureau. 
[^3]: Universiteit van Amsterdam (14 juli 2014). *Normaliteit*. [UvA Wiki Methodologiewinkel](https://wiki.uva.nl/methodologiewinkel/index.php/Normaliteit).  
[^4]: Wikipedia (5 februari 2020). *Sign test*. [https://en.wikipedia.org/wiki/Sign_test](https://en.wikipedia.org/wiki/Sign_test).
[^5]: In dit voorbeeld wordt uitgegaan van een waarschijnlijkheid van 95% c.q. een p-waardegrens van 0,05. De grens is naar eigen inzicht aan te passen; houd hierbij rekening met type I en type II fouten.
[^6]: Outliers (13 augustus 2016). [UvA Wiki Methodologiewinkel](https://wiki.uva.nl/methodologiewinkel/index.php/Outliers).
[^7]: Uitbijters kunnen bepalend zijn voor de uitkomst van toetsen. Bekijk of de uitbijters valide uitbijters zijn en niet een meetfout of op een andere manier incorrect verkregen data. Het weghalen van uitbijters kan de uitkomst ook vertekenen, daarom is het belangrijk om verwijderde uitbijters te melden in een rapport.
[^8]: https://www.statisticshowto.datasciencecentral.com/one-sample-median-test/

